---
title: "ARCHIVO DE GRAFICOS"
author: "Rodolfo Tasso"
date: "`r Sys.Date()`"
description: "Análisis descriptivo de la base de datos reducida"
format: 
    html:
        embed-resources: true
        self-contained: true
---

## 1. Configuración Inicial y Carga de Datos

```{r setup, message=FALSE, warning=FALSE}
# Cargar librerías necesarias
library(tidyverse)    # Incluye ggplot2, dplyr y otras herramientas
library(data.table)   # Para manejo eficiente de datos grandes
library(gtsummary)    # Para tablas de resumen
library(flextable)    # Para formateo de tablas
library(scales)       # Para escalas en gráficos
library(tableone)     # Para tablas descriptivas
library(summarytools) # Para estadísticas descriptivas
library(ggpubr)      # Para composición de gráficos
library(tidymodels)   # Para analisis de correlaciones
print("Librerías cargadas correctamente.")
```

```{r set_working_directory, echo=TRUE}
# Establecer el directorio de trabajo
setwd("D:/MAGISTER/aa TESIS/rtsppoo")

# Limpiar ambiente y liberar memoria
rm(list = ls())
gc()

# Cargar datos 
load("BBDD_ordenados.RData")
print("Datos cargados correctamente.")

```

## 10. Función Reutilizable para Gráficos de Tendencia

Para evitar duplicar código, creamos una función que genera el gráfico de tendencia de "Pertenencia" para cualquier variable de interés (RSH, CONADI, Pueblo Originario).

```{r funcion_grafico_tendencia, echo=TRUE}
# Versión mejorada con enfoque epidemiológico
crear_grafico_tendencia <- function(data, var_label, titulo_variable) {
    
  # Determinar el valor de "pertenencia" (numérico o texto)
  valor_pertenencia <- if (is.numeric(data[[var_label]])) {
    1
  } else {
    "Pertenece"
  }
  
  # Preparar los datos para el gráfico de prevalencia
  datos_tendencia <- data %>%
    filter(GLOSA_SEXO %in% c("HOMBRE", "MUJER"),
           AÑO != "No reportado") %>%  # Excluir "No reportado"
    count(AÑO, GRUPO_ETARIO, GLOSA_SEXO, !!sym(var_label), name = "n") %>%
    group_by(AÑO, GRUPO_ETARIO, GLOSA_SEXO) %>%
    mutate(Porcentaje = n / sum(n)) %>%
    ungroup() %>%
    filter(!!sym(var_label) == valor_pertenencia) %>%
    # Asegurarnos de que AÑO sea numérico para el eje X
    mutate(AÑO = as.numeric(as.character(AÑO)))

  # Crear el gráfico de líneas con el AÑO en el eje X
  ggplot(datos_tendencia, aes(x = AÑO, y = Porcentaje, group = GLOSA_SEXO, color = GLOSA_SEXO)) +
    geom_line(linewidth = 1.2, alpha = 0.8) +
    # geom_point(size = 3) +    # PUNTOS ELIMINADOS
    
    # --- CAMBIO CLAVE: Facetar por GRUPO_ETARIO ---
    facet_wrap(~ GRUPO_ETARIO, ncol = 3) +
    
    scale_y_continuous(labels = scales::percent_format(accuracy = 0.01)) +
    # Aseguramos que el eje X muestre los años como números enteros
    scale_x_continuous(breaks = unique(datos_tendencia$AÑO)) +
    scale_color_manual(values = c("HOMBRE" = "#F8766D", "MUJER" = "#00BFC4")) +
    
    # Títulos y etiquetas con terminología epidemiológica
    labs(
      title = paste("Porcentaje de Personas registradas como Pertenecientes a", titulo_variable),
      subtitle = "Tendencia del % anual del total de registros por grupo de edad y sexo",
      x = "Año",
      y = "Porcentaje de Pertenencia en el tiempo",
      color = "Sexo"
    ) +
    theme_minimal(base_size = 11) +   # Tamaño de FUENTE
    theme(
      axis.text.x = element_text(angle = 45, hjust = 1, size = 8),
      axis.text.y = element_text(size = 8),
      axis.title = element_text(size = 10, face = "bold"),

    #Leyenda
      legend.position = "bottom",
      legend.title = element_text(size = 9, face = "bold"),
        legend.text = element_text(size = 8),

    
    #este es el de las facetas
      strip.text = element_text(face = "bold", size = 10),

    #Tamaño titulo y subtitulo
        plot.title = element_text(size = 12, face = "bold"),
        plot.subtitle = element_text(size = 10),

    #lineas de cuadricula
          panel.grid.minor = element_blank(),
          panel.grid.major.x = element_blank()
    )
}
```

## Tendencia de Pertenencia en RSH

```{r tendencia_rsh, message=FALSE, warning=FALSE}
# Llamamos a la función reutilizable también para RSH para mantener la consistencia
crear_grafico_tendencia(datos_preparados, "RSH_label", "RSH")
```

## Tendencia de Pertenencia en CONADI

```{r tendencia_conadi, message=FALSE, warning=FALSE}
# Llamamos a la función para la variable CONADI
crear_grafico_tendencia(datos_preparados, "CONADI_label", "CONADI")
```

## Tendencia de Pertenencia en Egresos Hospitalarios

```{r tendencia_egresos_hospitalarios, message=FALSE, warning=FALSE}
# Llamamos a la función para la variable Egresos Hospitalarios

crear_grafico_tendencia(datos_preparados, "EGRESO_label", "Egresos Hospitalarios")
```

## Tendencia de Pertenencia en Variable Enriquecida

```{r tendencia_enriquecida, message=FALSE, warning=FALSE}
# Llamamos a la función para la variable Enriquecida
crear_grafico_tendencia(datos_preparados, "PERTENENCIA2", "Variable Enriquecida")
```
