---
title: "Concordancias entre fuentes de datos sobre pertenencia a pueblos originarios"
author: "Rodolfo Tasso"
date: "`r Sys.Date()`"
description: "Análisis de concordancia usando funciones modularizadas"
format: 
    html:
        embed-resources: true
        self-contained: true
        toc: true
        toc-depth: 3
---

# Análisis de Concordancia - Versión Modular

Este documento utiliza funciones modularizadas para calcular la concordancia entre diferentes fuentes de datos sobre pertenencia a pueblos originarios.

**Nomenclatura:**
- **Variable Enriquecida (PERTENENCIA2)**: Variable de referencia que integra múltiples fuentes
- **Egresos Hospitalarios**: Variable de autodeclaración en egresos hospitalarios (PUEBLO_ORIGINARIO_BIN)
- **RSH**: Registro Social de Hogares
- **CONADI**: Corporación Nacional de Desarrollo Indígena

## 1. Configuración

```{r setup, message=FALSE, warning=FALSE}
# Cargar librerías necesarias
suppressPackageStartupMessages({
  library(tidyverse)
  library(ggplot2)
  library(flextable)
  library(scales)
  library(DBI)
  library(dbplyr)
  library(censo2017)
  library(DescTools)
  library(officer)
  library(webshot2)
})

# Cargar funciones personalizadas
source("R/cargar_funciones.R")

# Cargar datos
load("BBDD_homologados.RData")

cat("✓ Librerías y funciones cargadas\n")
cat("✓ Datos cargados:", format(nrow(datos_homologados), big.mark = ","), "registros\n")
```

## 2. Análisis de Concordancia con Cohen's Kappa

### 2.1. Preparar datos para análisis

```{r preparar_datos_kappa}
cat("═══ PREPARANDO DATOS PARA COHEN'S KAPPA ═══\n\n")

datos_kappa <- datos_homologados %>%
  select(PERTENENCIA2, RSH, CONADI, PUEBLO_ORIGINARIO_BIN) %>%
  mutate(
    RSH = ifelse(is.na(RSH), 0, RSH),
    CONADI = ifelse(is.na(CONADI), 0, CONADI),
    Egresos_Hospitalarios = ifelse(is.na(PUEBLO_ORIGINARIO_BIN), 0, PUEBLO_ORIGINARIO_BIN)
  ) %>%
  filter(!is.na(PERTENENCIA2))

cat("Total de registros válidos:", format(nrow(datos_kappa), big.mark = ","), "\n")
```

### 2.2. Calcular concordancia para cada fuente

```{r calcular_kappa}
cat("\n═══ CALCULANDO COHEN'S KAPPA ═══\n\n")

# Calcular para cada fuente
kappa_rsh <- calcular_concordancia_desctools(datos_kappa, "PERTENENCIA2", "RSH", "RSH")
cat(sprintf("RSH: Kappa = %.4f [%.4f, %.4f]\n", 
            kappa_rsh$`Valor Kappa`, kappa_rsh$`IC 95% Inf`, kappa_rsh$`IC 95% Sup`))

kappa_conadi <- calcular_concordancia_desctools(datos_kappa, "PERTENENCIA2", "CONADI", "CONADI")
cat(sprintf("CONADI: Kappa = %.4f [%.4f, %.4f]\n", 
            kappa_conadi$`Valor Kappa`, kappa_conadi$`IC 95% Inf`, kappa_conadi$`IC 95% Sup`))

kappa_egresos <- calcular_concordancia_desctools(datos_kappa, "PERTENENCIA2", "Egresos_Hospitalarios", "Egresos Hospitalarios")
cat(sprintf("Egresos: Kappa = %.4f [%.4f, %.4f]\n", 
            kappa_egresos$`Valor Kappa`, kappa_egresos$`IC 95% Inf`, kappa_egresos$`IC 95% Sup`))

# Combinar resultados
resultados_kappa <- bind_rows(kappa_rsh, kappa_conadi, kappa_egresos) %>%
  arrange(desc(`Valor Kappa`))
```

### 2.3. Tabla de resultados Kappa

```{r tabla_kappa}
tabla_kappa <- resultados_kappa %>%
  flextable() %>%
  set_caption("Concordancia entre fuentes de datos sobre pertenencia a pueblos originarios (Cohen's Kappa)") %>%
  autofit() %>%
  theme_vanilla() %>%
  bold(j = "Valor Kappa", bold = TRUE) %>%
  add_footer_lines(c(
    "IC = Intervalo de Confianza al 95%. Calculado con DescTools::CohenKappa()",
    "Variable Enriquecida (integra RSH, CONADI y autodeclaración en egresos) como referencia"
  ))

# Aplicar colores según valor
for(i in 1:nrow(resultados_kappa)) {
  valor <- resultados_kappa$`Valor Kappa`[i]
  color <- case_when(
    valor >= 0.6 ~ "#0072B2",
    valor >= 0.4 ~ "#E69F00",
    TRUE ~ "#D55E00"
  )
  tabla_kappa <- color(tabla_kappa, i = i, j = "Valor Kappa", color = color)
}

print(tabla_kappa)
guardar_tabla_html(tabla_kappa, "concordancias/01_kappa_desctools.html")
guardar_como_jpg(tabla_kappa, "concordancias/01_kappa_desctools.jpg")
```

## 3. Extracción de Datos para Lin's CCC

### 3.1. Datos del Censo 2017 con Ñuble

```{r extraer_censo}
cat("\n═══ EXTRAYENDO DATOS DEL CENSO 2017 CON ÑUBLE ═══\n\n")

# Extraer datos del Censo (sin Ñuble, solo 15 regiones)
datos_censo_temp <- extraer_datos_censo(verbose = FALSE)

# Aplicar crear_region_nuble a los datos individuales
cat("Creando región de Ñuble en Censo 2017...\n")
datos_censo_nuble <- crear_region_nuble(
  datos_censo_temp$datos_individuales,
  col_region = "region",
  col_comuna = "comuna",
  verbose = TRUE
)

# Recalcular desagregaciones con Ñuble (16 regiones)
cat("\nRecalculando desagregaciones con Ñuble...\n")
datos_censo <- list(
  datos_individuales = datos_censo_nuble,
  
  nacional = datos_censo_nuble %>%
    summarise(
      total = n(),
      pertenece = sum(pertenencia_bin == 1),
      porcentaje_censo = (pertenece / total) * 100
    ),
  
  por_region = datos_censo_nuble %>%
    group_by(region_actualizada) %>%
    summarise(
      total = n(),
      pertenece = sum(pertenencia_bin == 1),
      porcentaje_censo = (pertenece / total) * 100,
      .groups = "drop"
    ) %>%
    rename(region = region_actualizada),
  
  por_sexo = datos_censo_nuble %>%
    group_by(sexo_txt) %>%
    summarise(
      total = n(),
      pertenece = sum(pertenencia_bin == 1),
      porcentaje_censo = (pertenece / total) * 100,
      .groups = "drop"
    ) %>%
    rename(sexo = sexo_txt),
  
  por_grupo_etario = datos_censo_nuble %>%
    group_by(grupo_etario) %>%
    summarise(
      total = n(),
      pertenece = sum(pertenencia_bin == 1),
      porcentaje_censo = (pertenece / total) * 100,
      .groups = "drop"
    ),
  
  region_sexo = datos_censo_nuble %>%
    group_by(region_actualizada, sexo_txt) %>%
    summarise(
      total = n(),
      pertenece = sum(pertenencia_bin == 1),
      porcentaje_censo = (pertenece / total) * 100,
      .groups = "drop"
    ) %>%
    rename(region = region_actualizada, sexo = sexo_txt),
  
  region_edad = datos_censo_nuble %>%
    group_by(region_actualizada, grupo_etario) %>%
    summarise(
      total = n(),
      pertenece = sum(pertenencia_bin == 1),
      porcentaje_censo = (pertenece / total) * 100,
      .groups = "drop"
    ) %>%
    rename(region = region_actualizada),
  
  sexo_edad = datos_censo_nuble %>%
    group_by(sexo_txt, grupo_etario) %>%
    summarise(
      total = n(),
      pertenece = sum(pertenencia_bin == 1),
      porcentaje_censo = (pertenece / total) * 100,
      .groups = "drop"
    ) %>%
    rename(sexo = sexo_txt),
  
  region_sexo_edad = datos_censo_nuble %>%
    group_by(region_actualizada, sexo_txt, grupo_etario) %>%
    summarise(
      total = n(),
      pertenece = sum(pertenencia_bin == 1),
      porcentaje_censo = (pertenece / total) * 100,
      .groups = "drop"
    ) %>%
    rename(region = region_actualizada, sexo = sexo_txt)
)

cat("\nRESUMEN CENSO 2017 (CON ÑUBLE):\n")
cat("- Total:", format(datos_censo$nacional$total, big.mark = ","), "personas\n")
cat("- Pertenece:", round(datos_censo$nacional$porcentaje_censo, 2), "%\n")
cat("- Regiones:", nrow(datos_censo$por_region), "(incluye Ñuble)\n")
cat("- Grupos etarios:", nrow(datos_censo$por_grupo_etario), "\n")
```

### 3.2. Datos de Variable Enriquecida (sin duplicados)

```{r extraer_variable_enriquecida}
cat("\n═══ EXTRAYENDO DATOS DE VARIABLE ENRIQUECIDA (SIN DUPLICADOS) ═══\n\n")

# Crear base sin duplicados para Lin's CCC (un registro por paciente)
cat("Eliminando duplicados por RUN...\n")
datos_sin_duplicados <- datos_homologados %>%
  filter(!is.na(RUN)) %>%
  arrange(RUN, desc(AÑO)) %>%
  distinct(RUN, .keep_all = TRUE)

n_original <- nrow(datos_homologados)
n_sin_duplicados <- nrow(datos_sin_duplicados)
n_eliminados <- n_original - n_sin_duplicados

cat(sprintf("  - Registros originales: %s\n", format(n_original, big.mark = ",")))
cat(sprintf("  - Registros sin duplicados: %s\n", format(n_sin_duplicados, big.mark = ",")))
cat(sprintf("  - Duplicados eliminados: %s (%.1f%%)\n\n", 
            format(n_eliminados, big.mark = ","),
            (n_eliminados / n_original) * 100))

# Preparar datos para extraer Variable Enriquecida (agregar columna region numérica)
datos_prep <- datos_sin_duplicados %>%
  mutate(region = as.integer(CODIGO_REGION))

# Extraer datos de Variable Enriquecida sin duplicados
datos_pert2 <- extraer_datos_variable_enriquecida(datos_prep, verbose = TRUE)

cat("\nRESUMEN VARIABLE ENRIQUECIDA (SIN DUPLICADOS):\n")
cat("- Total:", format(datos_pert2$nacional$total, big.mark = ","), "pacientes únicos\n")
cat("- Pertenece:", round(datos_pert2$nacional$porcentaje_pert2, 2), "%\n")
cat("- Regiones:", nrow(datos_pert2$por_region), "\n")
cat("- Grupos etarios:", nrow(datos_pert2$por_grupo_etario), "\n")

cat("\n⚠ NOTA: Para Lin's CCC se usa base sin duplicados (un registro por paciente)\n")
cat("   Para Cohen's Kappa se usó base completa (todos los egresos)\n")
```

## 4. Análisis de Concordancia con Lin's CCC

### 4.1. Concordancia por región

```{r ccc_region}
resultado_region_detalle <- calcular_ccc_detallado(
  datos_censo$region_sexo_edad,
  datos_pert2$region_sexo_edad,
  columnas_categoria = "region",
  columnas_subcategoria = c("sexo", "grupo_etario"),
  nombre_desagregacion = "Por Región",
  verbose = TRUE
)

# Usar solo el valor CCC para la tabla resumen
resultado_region <- resultado_region_detalle$ccc_valor

# Agregar nombres de regiones con orden geográfico (norte a sur)
nombres_regiones <- tibble::tibble(
  region = c(15, 1, 2, 3, 4, 5, 13, 6, 16, 7, 8, 9, 14, 10, 11, 12),
  Región = c(
    "Arica y Parinacota", "Tarapacá", "Antofagasta", "Atacama", "Coquimbo", 
    "Valparaíso", "Metropolitana", "O'Higgins", "Ñuble", "Maule", 
    "Biobío", "La Araucanía", "Los Ríos", "Los Lagos", "Aysén", "Magallanes"
  )
)

# Crear tabla detallada por región con Lin's CCC, manteniendo orden geográfico
tabla_region_data <- resultado_region_detalle$tabla_detalle %>%
  left_join(nombres_regiones, by = "region") %>%
  select(region, Región, `Lin's CCC`, `IC 95% Inferior`, `IC 95% Superior`, Interpretacion)

# Ordenar según nombres_regiones para mantener orden geográfico (norte a sur)
tabla_region_data <- nombres_regiones %>%
  left_join(tabla_region_data, by = c("region", "Región")) %>%
  select(-region)

tabla_region <- tabla_region_data %>%
  flextable() %>%
  set_caption(sprintf("Lin's CCC por Región (comparando grupos etarios) | CCC Global = %.4f [%.4f - %.4f]",
                     resultado_region$`Lin's CCC`,
                     resultado_region$`IC 95% Inferior`,
                     resultado_region$`IC 95% Superior`)) %>%
  colformat_double(j = c("Lin's CCC", "IC 95% Inferior", "IC 95% Superior"), digits = 4) %>%
  align(j = 1, align = "left", part = "all") %>%
  align(j = 2:5, align = "center", part = "all") %>%
  bold(part = "header") %>%
  bold(j = "Lin's CCC") %>%
  autofit() %>%
  theme_booktabs() %>%
  add_footer_lines("CCC calculado usando todas las combinaciones región×sexo×grupo etario dentro de cada región")

# Aplicar colores al TEXTO según valor de Lin's CCC
for(i in 1:nrow(tabla_region_data)) {
  valor <- tabla_region_data$`Lin's CCC`[i]
  if (!is.na(valor)) {
    color_texto <- dplyr::case_when(
      valor > 0.80 ~ "#198754",  # Verde oscuro (Casi perfecta)
      valor > 0.61 ~ "#0d6efd",  # Azul (Sustancial)
      valor > 0.41 ~ "#ffc107",  # Amarillo/Naranja (Moderada)
      valor > 0.21 ~ "#fd7e14",  # Naranja (Aceptable)
      TRUE ~ "#dc3545"           # Rojo (Leve)
    )
    tabla_region <- tabla_region %>%
      flextable::color(i = i, j = "Lin's CCC", color = color_texto)
  }
}

print(tabla_region)
guardar_tabla_html(tabla_region, "concordancias/04_ccc_region.html")
guardar_como_jpg(tabla_region, "concordancias/04_ccc_region.jpg")
```

### 4.2. Concordancia por sexo

::: {.callout-note appearance="simple"}
**Nota metodológica:** Para la variable sexo se calcula un único Lin's CCC global que compara la distribución porcentual de ambas categorías (Hombre y Mujer) entre Censo 2017 y Variable Enriquecida. No se calculan CCCs individuales por sexo debido a que solo existen 2 categorías, lo cual no proporciona suficientes puntos de comparación (se requieren al menos 5-7 observaciones) para obtener intervalos de confianza estables en un análisis estratificado.
:::

```{r ccc_sexo}
resultado_sexo_detalle <- calcular_ccc_detallado(
  datos_censo$region_sexo_edad,
  datos_pert2$region_sexo_edad,
  columnas_categoria = "sexo",
  columnas_subcategoria = c("region", "grupo_etario"),
  nombre_desagregacion = "Por Sexo",
  verbose = TRUE
)

# Usar solo el valor CCC para la tabla resumen
resultado_sexo <- resultado_sexo_detalle$ccc_valor

# Crear tabla detallada por sexo con Lin's CCC
tabla_sexo <- resultado_sexo_detalle$tabla_detalle %>%
  flextable() %>%
  set_caption(sprintf("Concordancia detallada por Sexo | CCC Global = %.4f [%.4f - %.4f]",
                     resultado_sexo$`Lin's CCC`,
                     resultado_sexo$`IC 95% Inferior`,
                     resultado_sexo$`IC 95% Superior`)) %>%
  colformat_double(j = c("Lin's CCC", "IC 95% Inferior", "IC 95% Superior"), digits = 4) %>%
  align(j = 1, align = "left", part = "all") %>%
  align(j = 2:5, align = "center", part = "all") %>%
  bold(part = "header") %>%
  bold(j = "Lin's CCC") %>%
  autofit() %>%
  theme_booktabs() %>%
  add_footer_lines("CCC calculado usando todas las combinaciones región×sexo×grupo etario dentro de cada sexo")

# Aplicar colores al TEXTO según valor de Lin's CCC
for(i in 1:nrow(resultado_sexo_detalle$tabla_detalle)) {
  valor <- resultado_sexo_detalle$tabla_detalle$`Lin's CCC`[i]
  if (!is.na(valor)) {
    color_texto <- dplyr::case_when(
      valor > 0.80 ~ "#198754",  # Verde oscuro (Casi perfecta)
      valor > 0.61 ~ "#0d6efd",  # Azul (Sustancial)
      valor > 0.41 ~ "#ffc107",  # Amarillo/Naranja (Moderada)
      valor > 0.21 ~ "#fd7e14",  # Naranja (Aceptable)
      TRUE ~ "#dc3545"           # Rojo (Leve)
    )
    tabla_sexo <- tabla_sexo %>%
      flextable::color(i = i, j = "Lin's CCC", color = color_texto)
  }
}

print(tabla_sexo)
guardar_tabla_html(tabla_sexo, "concordancias/05_ccc_sexo.html")
guardar_como_jpg(tabla_sexo, "concordancias/05_ccc_sexo.jpg")
```

### 4.3. Concordancia por grupo etario

::: {.callout-note appearance="simple"}
**Nota metodológica:** Para la variable grupo etario se calcula un único Lin's CCC global que compara la distribución porcentual de los 7 grupos etarios entre Censo 2017 y Variable Enriquecida. Aunque es posible calcular CCCs individuales por grupo etario usando una subcategoría (sexo o región), esta aproximación resultaría en estimaciones con alta variabilidad debido al número limitado de puntos de comparación. El CCC global proporciona una medida más robusta de la concordancia en la distribución etaria completa.
:::

```{r ccc_edad}
resultado_edad_detalle <- calcular_ccc_detallado(
  datos_censo$region_sexo_edad,
  datos_pert2$region_sexo_edad,
  columnas_categoria = "grupo_etario",
  columnas_subcategoria = c("region", "sexo"),
  nombre_desagregacion = "Por Grupo Etario",
  verbose = TRUE
)

# Usar solo el valor CCC para la tabla resumen
resultado_edad <- resultado_edad_detalle$ccc_valor

# Crear tabla detallada por grupos etarios con Lin's CCC
tabla_edad <- resultado_edad_detalle$tabla_detalle %>%
  flextable() %>%
  set_caption(sprintf("Concordancia detallada por Grupo Etario | CCC Global = %.4f [%.4f - %.4f]",
                     resultado_edad$`Lin's CCC`,
                     resultado_edad$`IC 95% Inferior`,
                     resultado_edad$`IC 95% Superior`)) %>%
  colformat_double(j = c("Lin's CCC", "IC 95% Inferior", "IC 95% Superior"), digits = 4) %>%
  align(j = 1, align = "left", part = "all") %>%
  align(j = 2:5, align = "center", part = "all") %>%
  bold(part = "header") %>%
  bold(j = "Lin's CCC") %>%
  autofit() %>%
  theme_booktabs() %>%
  add_footer_lines("CCC calculado usando todas las combinaciones región×sexo×grupo etario dentro de cada grupo etario")

# Aplicar colores al TEXTO según valor de Lin's CCC
for(i in 1:nrow(resultado_edad_detalle$tabla_detalle)) {
  valor <- resultado_edad_detalle$tabla_detalle$`Lin's CCC`[i]
  if (!is.na(valor)) {
    color_texto <- dplyr::case_when(
      valor > 0.80 ~ "#198754",  # Verde oscuro (Casi perfecta)
      valor > 0.61 ~ "#0d6efd",  # Azul (Sustancial)
      valor > 0.41 ~ "#ffc107",  # Amarillo/Naranja (Moderada)
      valor > 0.21 ~ "#fd7e14",  # Naranja (Aceptable)
      TRUE ~ "#dc3545"           # Rojo (Leve)
    )
    tabla_edad <- tabla_edad %>%
      flextable::color(i = i, j = "Lin's CCC", color = color_texto)
  }
}

print(tabla_edad)
guardar_tabla_html(tabla_edad, "concordancias/06_ccc_edad.html")
guardar_como_jpg(tabla_edad, "concordancias/06_ccc_edad.jpg")
```

### 4.4. Cálculo de concordancias para desagregaciones combinadas

::: {.callout-note}
Los análisis de concordancia para las desagregaciones combinadas (región × sexo, región × edad, sexo × edad, y región × sexo × edad) se calculan sin mostrar tablas detalladas individuales. Los resultados de Lin's CCC para estas desagregaciones se presentan en la tabla resumen consolidada (sección 4.5).
:::

```{r ccc_desagregaciones_combinadas}
cat("\n═══ CALCULANDO CONCORDANCIAS PARA DESAGREGACIONES COMBINADAS ═══\n\n")

# Región × Sexo
cat("Calculando Región × Sexo...\n")
resultado_region_sexo <- calcular_ccc_desagregacion(
  datos_censo$region_sexo,
  datos_pert2$region_sexo,
  columnas_join = c("region", "sexo"),
  nombre_desagregacion = "Región × Sexo",
  verbose = TRUE
)

# Región × Grupo Etario
cat("\nCalculando Región × Grupo Etario...\n")
resultado_region_edad_comb <- calcular_ccc_desagregacion(
  datos_censo$region_edad,
  datos_pert2$region_edad,
  columnas_join = c("region", "grupo_etario"),
  nombre_desagregacion = "Región × Grupo Etario",
  verbose = TRUE
)

# Sexo × Grupo Etario
cat("\nCalculando Sexo × Grupo Etario...\n")
resultado_sexo_edad_comb <- calcular_ccc_desagregacion(
  datos_censo$sexo_edad,
  datos_pert2$sexo_edad,
  columnas_join = c("sexo", "grupo_etario"),
  nombre_desagregacion = "Sexo × Grupo Etario",
  verbose = TRUE
)

# Región × Sexo × Grupo Etario (triple)
cat("\nCalculando Región × Sexo × Grupo Etario...\n")
resultado_triple <- calcular_ccc_desagregacion(
  datos_censo$region_sexo_edad,
  datos_pert2$region_sexo_edad,
  columnas_join = c("region", "sexo", "grupo_etario"),
  nombre_desagregacion = "Región × Sexo × Grupo Etario",
  verbose = TRUE
)

cat("\n✓ Concordancias combinadas calculadas\n")
```

### 4.5. Tabla resumen de concordancias

```{r tabla_resumen_ccc}
cat("\n═══ RESUMEN DE CONCORDANCIAS (LIN'S CCC) ═══\n\n")

# Combinar todos los resultados
resultados_ccc <- bind_rows(
  resultado_region,
  resultado_sexo,
  resultado_edad,
  resultado_region_sexo,
  resultado_region_edad_comb,
  resultado_sexo_edad_comb,
  resultado_triple
)

# Crear tabla formateada con colores automáticos
tabla_ccc <- crear_tabla_ccc(
  datos = resultados_ccc,
  titulo = "Concordancia entre Censo 2017 y Variable Enriquecida por desagregaciones (Lin's CCC)",
  subtitulo = "Comparación de distribución porcentual de pertenencia a pueblos originarios entre fuentes",
  aplicar_colores = TRUE
)

print(tabla_ccc)
guardar_tabla_html(tabla_ccc, "concordancias/02_ccc_resumen.html")
guardar_como_jpg(tabla_ccc, "concordancias/02_ccc_resumen.jpg")
```

### 4.9. Análisis de Lin's CCC temporal (2010-2022)

```{r analisis_temporal}
cat("\n═══ ANÁLISIS DE LIN'S CCC TEMPORAL (2010-2022) ═══\n\n")

# Calcular CCC por año (comparando Censo vs Variable Enriquecida por región)
resultado_temporal <- calcular_ccc_temporal(
  datos_censo = datos_censo,
  datos_egresos = datos_sin_duplicados,
  col_anio = "AÑO",
  col_pertenencia = "PERTENENCIA2",
  verbose = TRUE
)

# TABLA 1: CCC por año (solo valores observados)
tabla_ccc_anual <- resultado_temporal$datos_anuales %>%
  dplyr::mutate(
    Año = anio,
    `Lin's CCC` = round(ccc, 4),
    `IC 95% Inferior` = round(ic_inferior, 4),
    `IC 95% Superior` = round(ic_superior, 4),
    Interpretación = interpretacion
  ) %>%
  dplyr::select(Año, `Lin's CCC`, `IC 95% Inferior`, `IC 95% Superior`, Interpretación) %>%
  flextable() %>%
  set_caption("Lin's CCC por Año (Censo 2017 vs Variable Enriquecida por región)") %>%
  autofit() %>%
  theme_booktabs() %>%
  bold(j = "Lin's CCC") %>%
  add_footer_lines("CCC calculado comparando distribución por región entre Censo y Variable Enriquecida")

# Aplicar colores según valor CCC
for(i in 1:nrow(resultado_temporal$datos_anuales)) {
  valor <- resultado_temporal$datos_anuales$ccc[i]
  if (!is.na(valor)) {
    color <- dplyr::case_when(
      valor >= 0.6 ~ "#0072B2",   # Azul: Sustancial/Casi perfecta
      valor >= 0.4 ~ "#E69F00",   # Naranja: Moderada
      TRUE ~ "#D55E00"            # Rojo: Aceptable/Leve
    )
    tabla_ccc_anual <- flextable::color(tabla_ccc_anual, i = i, j = "Lin's CCC", color = color)
  }
}

print(tabla_ccc_anual)
guardar_tabla_html(tabla_ccc_anual, "concordancias/03_ccc_temporal.html")

# TABLA 2: Análisis estadístico del período
tabla_estadisticas <- tibble::tibble(
  Estadístico = c(
    "CCC Promedio",
    "Desviación Estándar",
    "CCC Mínimo",
    "CCC Máximo",
    "Rango",
    "Correlación de Pearson (CCC vs Año)",
    "p-valor (correlación)",
    "Tendencia temporal",
    "Cambio anual estimado (regresión lineal)",
    "Cambio total del período"
  ),
  Valor = c(
    sprintf("%.4f", resultado_temporal$resumen$ccc_promedio),
    sprintf("%.4f", resultado_temporal$resumen$ccc_sd),
    sprintf("%.4f", resultado_temporal$resumen$ccc_minimo),
    sprintf("%.4f", resultado_temporal$resumen$ccc_maximo),
    sprintf("%.4f", resultado_temporal$resumen$ccc_rango),
    sprintf("r = %.4f", resultado_temporal$resumen$correlacion_temporal),
    sprintf("%.4f", resultado_temporal$resumen$p_valor),
    ifelse(resultado_temporal$resumen$tendencia_significativa,
           "Significativa (p<0.05)",
           "No significativa (p≥0.05)"),
    sprintf("%+.4f por año", resultado_temporal$resumen$cambio_anual_ccc),
    sprintf("%+.4f", resultado_temporal$resumen$cambio_total_ccc)
  )
) %>%
  flextable() %>%
  set_caption("Análisis Estadístico del CCC Temporal (2010-2022)") %>%
  autofit() %>%
  theme_booktabs() %>%
  width(j = 1, width = 3) %>%
  width(j = 2, width = 2) %>%
  add_footer_lines(c(
    "Análisis observacional de la evolución temporal del CCC",
    "Correlación de Pearson: mide asociación lineal entre año y CCC",
    "Regresión lineal: estima tendencia de cambio anual del CCC"
  ))

print(tabla_estadisticas)
guardar_tabla_html(tabla_estadisticas, "concordancias/03_ccc_temporal_estadisticas.html")
guardar_como_jpg(tabla_estadisticas, "concordancias/03_ccc_temporal_estadisticas.jpg")
```

## 5. Resumen Final

```{r resumen}
cat("\n═══════════════════════════════════════════════════\n")
cat("  ANÁLISIS DE CONCORDANCIA COMPLETADO\n")
cat("═══════════════════════════════════════════════════\n\n")

cat("COHEN'S KAPPA (concordancia categórica):\n")
for(i in 1:nrow(resultados_kappa)) {
  cat(sprintf("  • %s: %.4f (%s)\n", 
              resultados_kappa$`Fuente de Datos`[i],
              resultados_kappa$`Valor Kappa`[i],
              resultados_kappa$`Interpretación (Landis & Koch)`[i]))
}

cat("\nLIN'S CCC (concordancia continua):\n")
for(i in 1:nrow(resultados_ccc)) {
  cat(sprintf("  • %s: %.4f (%s)\n", 
              resultados_ccc$Desagregacion[i],
              resultados_ccc$`Lin's CCC`[i],
              resultados_ccc$Interpretacion[i]))
}

cat("\n✓ Resultados guardados en: resultados_tesis/concordancias/\n")
cat("  - 01_kappa_desctools.html\n")
cat("  - 02_ccc_resumen.html\n")
cat("  - 03_ccc_temporal.html (CCC por año)\n")
cat("  - 03_ccc_temporal_estadisticas.html (análisis estadístico)\n")
cat("  - 04_ccc_region.html\n")
cat("  - 05_ccc_sexo.html\n")
cat("  - 06_ccc_edad.html\n")
cat("  - 07_ccc_region_sexo.html\n")
cat("  - 08_ccc_region_edad.html\n")
cat("  - 09_ccc_sexo_edad.html\n")
cat("  - 10_ccc_triple.html\n\n")

cat("NOTA METODOLÓGICA:\n")
cat("- Variable Enriquecida: integra RSH + CONADI + autodeclaración\n")
cat("- Censo 2017: pregunta de pertenencia (p16)\n\n")

cat("DIFERENCIAS EN BASES DE DATOS:\n")
cat("- Cohen's Kappa: base completa (", format(nrow(datos_homologados), big.mark = ","), " egresos)\n")
cat("  Raz\u00f3n: Compara fuentes a nivel de cada hospitalizaci\u00f3n\n")
cat("- Lin's CCC: base sin duplicados (", format(nrow(datos_sin_duplicados), big.mark = ","), " pacientes)\n")
cat("  Raz\u00f3n: Compara distribuciones poblacionales (un registro por RUN)\n")
```

---
**Generado**: `r Sys.Date()` | **Análisis**: Concordancia de fuentes | **Autor**: Rodolfo Tasso
