---
title: "Concordancias entre fuentes de datos sobre pertenencia a pueblos originarios"
author: "Rodolfo Tasso"
date: "`r Sys.Date()`"
description: "Análisis de concordancia usando funciones modularizadas"
format: 
    html:
        embed-resources: true
        self-contained: true
        toc: true
        toc-depth: 3
---

# Análisis de Concordancia - Versión Modular

Este documento utiliza funciones modularizadas para calcular la concordancia entre diferentes fuentes de datos sobre pertenencia a pueblos originarios.

**Nomenclatura:**
- **Variable Enriquecida (PERTENENCIA2)**: Variable de referencia que integra múltiples fuentes
- **Egresos Hospitalarios**: Variable de autodeclaración en egresos hospitalarios (PUEBLO_ORIGINARIO_BIN)
- **RSH**: Registro Social de Hogares
- **CONADI**: Corporación Nacional de Desarrollo Indígena

## 1. Configuración

```{r setup, message=FALSE, warning=FALSE}
# Cargar librerías necesarias
suppressPackageStartupMessages({
  library(tidyverse)
  library(ggplot2)
  library(flextable)
  library(scales)
  library(DBI)
  library(dbplyr)
  library(censo2017)
  library(DescTools)
  library(officer)
  library(webshot2)
})

# Cargar funciones personalizadas
source("R/cargar_funciones.R")

# Configurar directorio de salida para guardar resultados
dir_salida <- "resultados_tesis/concordancias"
if (!dir.exists(dir_salida)) {
  dir.create(dir_salida, recursive = TRUE)
  cat("✓ Directorio de salida creado:", dir_salida, "\n")
}

# Cargar datos
load("BBDD_homologados.RData")

cat("✓ Librerías y funciones cargadas\n")
cat("✓ Datos cargados:", format(nrow(datos_homologados), big.mark = ","), "registros\n")
```

## 2. Análisis de Concordancia con Cohen's Kappa

### 2.1. Preparar datos para análisis

```{r preparar_datos_kappa}
cat("═══ PREPARANDO DATOS PARA COHEN'S KAPPA ═══\n\n")

datos_kappa <- datos_homologados %>%
  select(PERTENENCIA2, RSH, CONADI, PUEBLO_ORIGINARIO_BIN) %>%
  mutate(
    RSH = ifelse(is.na(RSH), 0, RSH),
    CONADI = ifelse(is.na(CONADI), 0, CONADI),
    Egresos_Hospitalarios = ifelse(is.na(PUEBLO_ORIGINARIO_BIN), 0, PUEBLO_ORIGINARIO_BIN)
  ) %>%
  filter(!is.na(PERTENENCIA2))

cat("Total de registros válidos:", format(nrow(datos_kappa), big.mark = ","), "\n")
```

### 2.2. Calcular concordancia para cada fuente

```{r calcular_kappa}
cat("\n═══ CALCULANDO COHEN'S KAPPA ═══\n\n")

# Calcular para cada fuente
kappa_rsh <- calcular_concordancia_desctools(datos_kappa, "PERTENENCIA2", "RSH", "RSH")
cat(sprintf("RSH: Kappa = %.4f [%.4f, %.4f]\n", 
            kappa_rsh$`Valor Kappa`, kappa_rsh$`IC 95% Inf`, kappa_rsh$`IC 95% Sup`))

kappa_conadi <- calcular_concordancia_desctools(datos_kappa, "PERTENENCIA2", "CONADI", "CONADI")
cat(sprintf("CONADI: Kappa = %.4f [%.4f, %.4f]\n", 
            kappa_conadi$`Valor Kappa`, kappa_conadi$`IC 95% Inf`, kappa_conadi$`IC 95% Sup`))

kappa_egresos <- calcular_concordancia_desctools(datos_kappa, "PERTENENCIA2", "Egresos_Hospitalarios", "Egresos Hospitalarios")
cat(sprintf("Egresos: Kappa = %.4f [%.4f, %.4f]\n", 
            kappa_egresos$`Valor Kappa`, kappa_egresos$`IC 95% Inf`, kappa_egresos$`IC 95% Sup`))

# Combinar resultados
resultados_kappa <- bind_rows(kappa_rsh, kappa_conadi, kappa_egresos) %>%
  arrange(desc(`Valor Kappa`))
```

### 2.3. Tabla de resultados Kappa

```{r tabla_kappa}
tabla_kappa <- resultados_kappa %>%
  flextable() %>%
  set_caption("Concordancia entre fuentes de datos sobre pertenencia a pueblos originarios (Cohen's Kappa)") %>%
  autofit() %>%
  theme_vanilla() %>%
  bold(j = "Valor Kappa", bold = TRUE) %>%
  add_footer_lines(c(
    "IC = Intervalo de Confianza al 95%. Calculado con DescTools::CohenKappa()",
    "Variable Enriquecida (integra RSH, CONADI y autodeclaración en egresos) como referencia"
  ))

# Aplicar colores según valor
for(i in 1:nrow(resultados_kappa)) {
  valor <- resultados_kappa$`Valor Kappa`[i]
  color <- case_when(
    valor >= 0.6 ~ "#0072B2",
    valor >= 0.4 ~ "#E69F00",
    TRUE ~ "#D55E00"
  )
  tabla_kappa <- color(tabla_kappa, i = i, j = "Valor Kappa", color = color)
}

print(tabla_kappa)
guardar_tabla_html(tabla_kappa, "concordancias/01_kappa_desctools.html")
guardar_como_jpg(tabla_kappa, "01_kappa_desctools")
```

## 3. Extracción de Datos para Lin's CCC

### 3.1. Datos del Censo 2017 con Ñuble

```{r extraer_censo}
cat("\n═══ EXTRAYENDO DATOS DEL CENSO 2017 CON ÑUBLE ═══\n\n")

# Extraer datos del Censo (sin Ñuble, solo 15 regiones)
datos_censo_temp <- extraer_datos_censo(verbose = FALSE)

# Aplicar crear_region_nuble a los datos individuales
cat("Creando región de Ñuble en Censo 2017...\n")
datos_censo_nuble <- crear_region_nuble(
  datos_censo_temp$datos_individuales,
  col_region = "region",
  col_comuna = "comuna",
  verbose = TRUE
)

# Recalcular desagregaciones con Ñuble (16 regiones)
cat("\nRecalculando desagregaciones con Ñuble...\n")
datos_censo <- list(
  datos_individuales = datos_censo_nuble,
  
  nacional = datos_censo_nuble %>%
    summarise(
      total = n(),
      pertenece = sum(pertenencia_bin == 1),
      porcentaje_censo = (pertenece / total) * 100
    ),
  
  por_region = datos_censo_nuble %>%
    group_by(region_actualizada) %>%
    summarise(
      total = n(),
      pertenece = sum(pertenencia_bin == 1),
      porcentaje_censo = (pertenece / total) * 100,
      .groups = "drop"
    ) %>%
    rename(region = region_actualizada),
  
  por_sexo = datos_censo_nuble %>%
    group_by(sexo_txt) %>%
    summarise(
      total = n(),
      pertenece = sum(pertenencia_bin == 1),
      porcentaje_censo = (pertenece / total) * 100,
      .groups = "drop"
    ) %>%
    rename(sexo = sexo_txt),
  
  por_grupo_etario = datos_censo_nuble %>%
    group_by(grupo_etario) %>%
    summarise(
      total = n(),
      pertenece = sum(pertenencia_bin == 1),
      porcentaje_censo = (pertenece / total) * 100,
      .groups = "drop"
    ),
  
  region_sexo = datos_censo_nuble %>%
    group_by(region_actualizada, sexo_txt) %>%
    summarise(
      total = n(),
      pertenece = sum(pertenencia_bin == 1),
      porcentaje_censo = (pertenece / total) * 100,
      .groups = "drop"
    ) %>%
    rename(region = region_actualizada, sexo = sexo_txt),
  
  region_edad = datos_censo_nuble %>%
    group_by(region_actualizada, grupo_etario) %>%
    summarise(
      total = n(),
      pertenece = sum(pertenencia_bin == 1),
      porcentaje_censo = (pertenece / total) * 100,
      .groups = "drop"
    ) %>%
    rename(region = region_actualizada),
  
  sexo_edad = datos_censo_nuble %>%
    group_by(sexo_txt, grupo_etario) %>%
    summarise(
      total = n(),
      pertenece = sum(pertenencia_bin == 1),
      porcentaje_censo = (pertenece / total) * 100,
      .groups = "drop"
    ) %>%
    rename(sexo = sexo_txt),
  
  region_sexo_edad = datos_censo_nuble %>%
    group_by(region_actualizada, sexo_txt, grupo_etario) %>%
    summarise(
      total = n(),
      pertenece = sum(pertenencia_bin == 1),
      porcentaje_censo = (pertenece / total) * 100,
      .groups = "drop"
    ) %>%
    rename(region = region_actualizada, sexo = sexo_txt)
)

cat("\nRESUMEN CENSO 2017 (CON ÑUBLE):\n")
cat("- Total:", format(datos_censo$nacional$total, big.mark = ","), "personas\n")
cat("- Pertenece:", round(datos_censo$nacional$porcentaje_censo, 2), "%\n")
cat("- Regiones:", nrow(datos_censo$por_region), "(incluye Ñuble)\n")
cat("- Grupos etarios:", nrow(datos_censo$por_grupo_etario), "\n")
```

### 3.2. Datos de Variable Enriquecida (sin duplicados)

```{r extraer_variable_enriquecida}
cat("\n═══ EXTRAYENDO DATOS DE VARIABLE ENRIQUECIDA (SIN DUPLICADOS) ═══\n\n")

# Crear base sin duplicados para Lin's CCC (un registro por paciente)
cat("Eliminando duplicados por RUN...\n")
datos_sin_duplicados <- datos_homologados %>%
  filter(!is.na(RUN)) %>%
  arrange(RUN, desc(AÑO)) %>%
  distinct(RUN, .keep_all = TRUE)

n_original <- nrow(datos_homologados)
n_sin_duplicados <- nrow(datos_sin_duplicados)
n_eliminados <- n_original - n_sin_duplicados

cat(sprintf("  - Registros originales: %s\n", format(n_original, big.mark = ",")))
cat(sprintf("  - Registros sin duplicados: %s\n", format(n_sin_duplicados, big.mark = ",")))
cat(sprintf("  - Duplicados eliminados: %s (%.1f%%)\n\n", 
            format(n_eliminados, big.mark = ","),
            (n_eliminados / n_original) * 100))

# Preparar datos para extraer Variable Enriquecida (agregar columna region numérica)
datos_prep <- datos_sin_duplicados %>%
  mutate(region = as.integer(CODIGO_REGION))

# Extraer datos de Variable Enriquecida sin duplicados
datos_pert2 <- extraer_datos_variable_enriquecida(datos_prep, verbose = TRUE)

cat("\nRESUMEN VARIABLE ENRIQUECIDA (SIN DUPLICADOS):\n")
cat("- Total:", format(datos_pert2$nacional$total, big.mark = ","), "pacientes únicos\n")
cat("- Pertenece:", round(datos_pert2$nacional$porcentaje_pert2, 2), "%\n")
cat("- Regiones:", nrow(datos_pert2$por_region), "\n")
cat("- Grupos etarios:", nrow(datos_pert2$por_grupo_etario), "\n")

cat("\n⚠ NOTA: Para Lin's CCC se usa base sin duplicados (un registro por paciente)\n")
cat("   Para Cohen's Kappa se usó base completa (todos los egresos)\n")
```

### 3.3. Datos de Egresos Hospitalarios (sin duplicados)

```{r extraer_egresos_hospitalarios}
cat("\n═══ EXTRAYENDO DATOS DE EGRESOS HOSPITALARIOS (SIN DUPLICADOS) ═══\n\n")

# Extraer datos de Egresos Hospitalarios sin duplicados (usando PUEBLO_ORIGINARIO_BIN)
datos_egresos <- extraer_datos_egresos_hospitalarios(datos_prep, verbose = TRUE)

cat("\nRESUMEN EGRESOS HOSPITALARIOS (SIN DUPLICADOS):\n")
cat("- Total:", format(datos_egresos$nacional$total, big.mark = ","), "pacientes únicos\n")
cat("- Pertenece:", round(datos_egresos$nacional$porcentaje_egresos, 2), "%\n")
cat("- Regiones:", nrow(datos_egresos$por_region), "\n")
cat("- Grupos etarios:", nrow(datos_egresos$por_grupo_etario), "\n")
```

## 4. Análisis de Concordancia con Lin's CCC

### Comparación 1: Censo 2017 vs Variable Enriquecida (PERTENENCIA2)

### 4.1. Concordancia por región

```{r ccc_region}
resultado_region_detalle <- calcular_ccc_detallado(
  datos_censo$region_sexo_edad,
  datos_pert2$region_sexo_edad,
  columnas_categoria = "region",
  columnas_subcategoria = c("sexo", "grupo_etario"),
  nombre_desagregacion = "Por Región",
  verbose = TRUE
)

# Usar solo el valor CCC para la tabla resumen
resultado_region <- resultado_region_detalle$ccc_valor

# Agregar nombres de regiones con orden geográfico (norte a sur)
nombres_regiones <- tibble::tibble(
  region = c(15, 1, 2, 3, 4, 5, 13, 6, 7, 16, 8, 9, 14, 10, 11, 12),
  Región = c(
    "Arica y Parinacota", "Tarapacá", "Antofagasta", "Atacama", "Coquimbo",
    "Valparaíso", "Metropolitana", "O'Higgins", "Maule", "Ñuble",
    "Biobío", "La Araucanía", "Los Ríos", "Los Lagos", "Aysén", "Magallanes"
  )
)

# Crear tabla detallada por región con Lin's CCC, manteniendo orden geográfico
tabla_region_data <- resultado_region_detalle$tabla_detalle %>%
  left_join(nombres_regiones, by = "region") %>%
  select(region, Región, `Lin's CCC`, `IC 95% Inferior`, `IC 95% Superior`, Interpretacion)

# Ordenar según nombres_regiones para mantener orden geográfico (norte a sur)
tabla_region_data <- nombres_regiones %>%
  left_join(tabla_region_data, by = c("region", "Región")) %>%
  select(-region)

tabla_region <- tabla_region_data %>%
  flextable() %>%
  set_caption(sprintf("Lin's CCC por Región (comparando grupos etarios) | CCC Global = %.4f [%.4f - %.4f]",
                     resultado_region$`Lin's CCC`,
                     resultado_region$`IC 95% Inferior`,
                     resultado_region$`IC 95% Superior`)) %>%
  colformat_double(j = c("Lin's CCC", "IC 95% Inferior", "IC 95% Superior"), digits = 4) %>%
  align(j = 1, align = "left", part = "all") %>%
  align(j = 2:5, align = "center", part = "all") %>%
  bold(part = "header") %>%
  bold(j = "Lin's CCC") %>%
  autofit() %>%
  theme_booktabs() %>%
  add_footer_lines("CCC calculado usando todas las combinaciones región×sexo×grupo etario dentro de cada región")

# Aplicar colores al TEXTO según valor de Lin's CCC
for(i in 1:nrow(tabla_region_data)) {
  valor <- tabla_region_data$`Lin's CCC`[i]
  if (!is.na(valor)) {
    color_texto <- dplyr::case_when(
      valor > 0.80 ~ "#198754",  # Verde oscuro (Casi perfecta)
      valor > 0.61 ~ "#0d6efd",  # Azul (Sustancial)
      valor > 0.41 ~ "#ffc107",  # Amarillo/Naranja (Moderada)
      valor > 0.21 ~ "#fd7e14",  # Naranja (Aceptable)
      TRUE ~ "#dc3545"           # Rojo (Leve)
    )
    tabla_region <- tabla_region %>%
      flextable::color(i = i, j = "Lin's CCC", color = color_texto)
  }
}

print(tabla_region)
guardar_tabla_html(tabla_region, "concordancias/04_ccc_region.html")
guardar_como_jpg(tabla_region, "04_ccc_region")
```

### 4.2. Concordancia por sexo

::: {.callout-note appearance="simple"}
**Nota metodológica:** Para la variable sexo se calcula un único Lin's CCC global que compara la distribución porcentual de ambas categorías (Hombre y Mujer) entre Censo 2017 y Variable Enriquecida. No se calculan CCCs individuales por sexo debido a que solo existen 2 categorías, lo cual no proporciona suficientes puntos de comparación (se requieren al menos 5-7 observaciones) para obtener intervalos de confianza estables en un análisis estratificado.
:::

```{r ccc_sexo}
resultado_sexo_detalle <- calcular_ccc_detallado(
  datos_censo$region_sexo_edad,
  datos_pert2$region_sexo_edad,
  columnas_categoria = "sexo",
  columnas_subcategoria = c("region", "grupo_etario"),
  nombre_desagregacion = "Por Sexo",
  verbose = TRUE
)

# Usar solo el valor CCC para la tabla resumen
resultado_sexo <- resultado_sexo_detalle$ccc_valor

# Crear tabla detallada por sexo con Lin's CCC
tabla_sexo <- resultado_sexo_detalle$tabla_detalle %>%
  flextable() %>%
  set_caption(sprintf("Concordancia detallada por Sexo | CCC Global = %.4f [%.4f - %.4f]",
                     resultado_sexo$`Lin's CCC`,
                     resultado_sexo$`IC 95% Inferior`,
                     resultado_sexo$`IC 95% Superior`)) %>%
  colformat_double(j = c("Lin's CCC", "IC 95% Inferior", "IC 95% Superior"), digits = 4) %>%
  align(j = 1, align = "left", part = "all") %>%
  align(j = 2:5, align = "center", part = "all") %>%
  bold(part = "header") %>%
  bold(j = "Lin's CCC") %>%
  autofit() %>%
  theme_booktabs() %>%
  add_footer_lines("CCC calculado usando todas las combinaciones región×sexo×grupo etario dentro de cada sexo")

# Aplicar colores al TEXTO según valor de Lin's CCC
for(i in 1:nrow(resultado_sexo_detalle$tabla_detalle)) {
  valor <- resultado_sexo_detalle$tabla_detalle$`Lin's CCC`[i]
  if (!is.na(valor)) {
    color_texto <- dplyr::case_when(
      valor > 0.80 ~ "#198754",  # Verde oscuro (Casi perfecta)
      valor > 0.61 ~ "#0d6efd",  # Azul (Sustancial)
      valor > 0.41 ~ "#ffc107",  # Amarillo/Naranja (Moderada)
      valor > 0.21 ~ "#fd7e14",  # Naranja (Aceptable)
      TRUE ~ "#dc3545"           # Rojo (Leve)
    )
    tabla_sexo <- tabla_sexo %>%
      flextable::color(i = i, j = "Lin's CCC", color = color_texto)
  }
}

print(tabla_sexo)
guardar_tabla_html(tabla_sexo, "concordancias/05_ccc_sexo.html")
guardar_como_jpg(tabla_sexo, "05_ccc_sexo")
```

### 4.3. Concordancia por grupo etario

::: {.callout-note appearance="simple"}
**Nota metodológica:** Para la variable grupo etario se calcula un único Lin's CCC global que compara la distribución porcentual de los 7 grupos etarios entre Censo 2017 y Variable Enriquecida. Aunque es posible calcular CCCs individuales por grupo etario usando una subcategoría (sexo o región), esta aproximación resultaría en estimaciones con alta variabilidad debido al número limitado de puntos de comparación. El CCC global proporciona una medida más robusta de la concordancia en la distribución etaria completa.
:::

```{r ccc_edad}
resultado_edad_detalle <- calcular_ccc_detallado(
  datos_censo$region_sexo_edad,
  datos_pert2$region_sexo_edad,
  columnas_categoria = "grupo_etario",
  columnas_subcategoria = c("region", "sexo"),
  nombre_desagregacion = "Por Grupo Etario",
  verbose = TRUE
)

# Usar solo el valor CCC para la tabla resumen
resultado_edad <- resultado_edad_detalle$ccc_valor

# Crear tabla detallada por grupos etarios con Lin's CCC
tabla_edad <- resultado_edad_detalle$tabla_detalle %>%
  flextable() %>%
  set_caption(sprintf("Concordancia detallada por Grupo Etario | CCC Global = %.4f [%.4f - %.4f]",
                     resultado_edad$`Lin's CCC`,
                     resultado_edad$`IC 95% Inferior`,
                     resultado_edad$`IC 95% Superior`)) %>%
  colformat_double(j = c("Lin's CCC", "IC 95% Inferior", "IC 95% Superior"), digits = 4) %>%
  align(j = 1, align = "left", part = "all") %>%
  align(j = 2:5, align = "center", part = "all") %>%
  bold(part = "header") %>%
  bold(j = "Lin's CCC") %>%
  autofit() %>%
  theme_booktabs() %>%
  add_footer_lines("CCC calculado usando todas las combinaciones región×sexo×grupo etario dentro de cada grupo etario")

# Aplicar colores al TEXTO según valor de Lin's CCC
for(i in 1:nrow(resultado_edad_detalle$tabla_detalle)) {
  valor <- resultado_edad_detalle$tabla_detalle$`Lin's CCC`[i]
  if (!is.na(valor)) {
    color_texto <- dplyr::case_when(
      valor > 0.80 ~ "#198754",  # Verde oscuro (Casi perfecta)
      valor > 0.61 ~ "#0d6efd",  # Azul (Sustancial)
      valor > 0.41 ~ "#ffc107",  # Amarillo/Naranja (Moderada)
      valor > 0.21 ~ "#fd7e14",  # Naranja (Aceptable)
      TRUE ~ "#dc3545"           # Rojo (Leve)
    )
    tabla_edad <- tabla_edad %>%
      flextable::color(i = i, j = "Lin's CCC", color = color_texto)
  }
}

print(tabla_edad)
guardar_tabla_html(tabla_edad, "concordancias/06_ccc_edad.html")
guardar_como_jpg(tabla_edad, "06_ccc_edad")
```

### 4.4. Cálculo de concordancias para desagregaciones combinadas

::: {.callout-note}
Los análisis de concordancia para las desagregaciones combinadas (región × sexo, región × edad, sexo × edad, y región × sexo × edad) se calculan sin mostrar tablas detalladas individuales. Los resultados de Lin's CCC para estas desagregaciones se presentan en la tabla resumen consolidada (sección 4.5).
:::

```{r ccc_desagregaciones_combinadas}
cat("\n═══ CALCULANDO CONCORDANCIAS PARA DESAGREGACIONES COMBINADAS ═══\n\n")

# Región × Sexo
cat("Calculando Región × Sexo...\n")
resultado_region_sexo <- calcular_ccc_desagregacion(
  datos_censo$region_sexo,
  datos_pert2$region_sexo,
  columnas_join = c("region", "sexo"),
  nombre_desagregacion = "Región × Sexo",
  verbose = TRUE
)

# Región × Grupo Etario
cat("\nCalculando Región × Grupo Etario...\n")
resultado_region_edad_comb <- calcular_ccc_desagregacion(
  datos_censo$region_edad,
  datos_pert2$region_edad,
  columnas_join = c("region", "grupo_etario"),
  nombre_desagregacion = "Región × Grupo Etario",
  verbose = TRUE
)

# Sexo × Grupo Etario
cat("\nCalculando Sexo × Grupo Etario...\n")
resultado_sexo_edad_comb <- calcular_ccc_desagregacion(
  datos_censo$sexo_edad,
  datos_pert2$sexo_edad,
  columnas_join = c("sexo", "grupo_etario"),
  nombre_desagregacion = "Sexo × Grupo Etario",
  verbose = TRUE
)

# Región × Sexo × Grupo Etario (triple)
cat("\nCalculando Región × Sexo × Grupo Etario...\n")
resultado_triple <- calcular_ccc_desagregacion(
  datos_censo$region_sexo_edad,
  datos_pert2$region_sexo_edad,
  columnas_join = c("region", "sexo", "grupo_etario"),
  nombre_desagregacion = "Región × Sexo × Grupo Etario",
  verbose = TRUE
)

cat("\n✓ Concordancias combinadas calculadas\n")
```

### 4.5. Tabla resumen de concordancias

```{r tabla_resumen_ccc}
cat("\n═══ RESUMEN DE CONCORDANCIAS (LIN'S CCC) ═══\n\n")

# Combinar todos los resultados
resultados_ccc <- bind_rows(
  resultado_region,
  resultado_sexo,
  resultado_edad,
  resultado_region_sexo,
  resultado_region_edad_comb,
  resultado_sexo_edad_comb,
  resultado_triple
)

# Crear tabla formateada con colores automáticos
tabla_ccc <- crear_tabla_ccc(
  datos = resultados_ccc,
  titulo = "Concordancia entre Censo 2017 y Variable Enriquecida por desagregaciones (Lin's CCC)",
  subtitulo = "Comparación de distribución porcentual de pertenencia a pueblos originarios entre fuentes",
  aplicar_colores = TRUE
)

print(tabla_ccc)
guardar_tabla_html(tabla_ccc, "concordancias/02_ccc_resumen.html")
guardar_como_jpg(tabla_ccc, "02_ccc_resumen")
```

## 5. Análisis de Concordancia con Lin's CCC (Censo vs Egresos Hospitalarios)

### Comparación 2: Censo 2017 vs Egresos Hospitalarios (PUEBLO_ORIGINARIO_BIN)

Este análisis compara el Censo 2017 directamente con la variable de autodeclaración en egresos hospitalarios, sin enriquecimiento con otras fuentes.

### 5.1. Concordancia por región (Censo vs Egresos)

```{r ccc_region_egresos}
resultado_region_egresos_detalle <- calcular_ccc_detallado(
  datos_censo$region_sexo_edad,
  datos_egresos$region_sexo_edad,
  columnas_categoria = "region",
  columnas_subcategoria = c("sexo", "grupo_etario"),
  nombre_desagregacion = "Por Región (Egresos)",
  col_porcentaje_comparacion = "porcentaje_egresos",
  verbose = TRUE
)

resultado_region_egresos <- resultado_region_egresos_detalle$ccc_valor

# Crear tabla detallada por región con Lin's CCC, manteniendo orden geográfico
tabla_region_egresos_data <- resultado_region_egresos_detalle$tabla_detalle %>%
  left_join(nombres_regiones, by = "region") %>%
  select(region, Región, `Lin's CCC`, `IC 95% Inferior`, `IC 95% Superior`, Interpretacion)

# Ordenar según nombres_regiones para mantener orden geográfico (norte a sur)
tabla_region_egresos_data <- nombres_regiones %>%
  left_join(tabla_region_egresos_data, by = c("region", "Región")) %>%
  select(-region)

tabla_region_egresos <- tabla_region_egresos_data %>%
  flextable() %>%
  set_caption(sprintf("Lin's CCC por Región - Censo vs Egresos Hospitalarios | CCC Global = %.4f [%.4f - %.4f]",
                     resultado_region_egresos$`Lin's CCC`,
                     resultado_region_egresos$`IC 95% Inferior`,
                     resultado_region_egresos$`IC 95% Superior`)) %>%
  colformat_double(j = c("Lin's CCC", "IC 95% Inferior", "IC 95% Superior"), digits = 4) %>%
  align(j = 1, align = "left", part = "all") %>%
  align(j = 2:5, align = "center", part = "all") %>%
  bold(part = "header") %>%
  bold(j = "Lin's CCC") %>%
  autofit() %>%
  theme_booktabs() %>%
  add_footer_lines("CCC calculado usando todas las combinaciones región×sexo×grupo etario dentro de cada región")

# Aplicar colores al TEXTO según valor de Lin's CCC
for(i in 1:nrow(tabla_region_egresos_data)) {
  valor <- tabla_region_egresos_data$`Lin's CCC`[i]
  if (!is.na(valor)) {
    color_texto <- dplyr::case_when(
      valor > 0.80 ~ "#198754",  # Verde oscuro (Casi perfecta)
      valor > 0.61 ~ "#0d6efd",  # Azul (Sustancial)
      valor > 0.41 ~ "#ffc107",  # Amarillo/Naranja (Moderada)
      valor > 0.21 ~ "#fd7e14",  # Naranja (Aceptable)
      TRUE ~ "#dc3545"           # Rojo (Leve)
    )
    tabla_region_egresos <- tabla_region_egresos %>%
      flextable::color(i = i, j = "Lin's CCC", color = color_texto)
  }
}

print(tabla_region_egresos)
guardar_tabla_html(tabla_region_egresos, "concordancias/10_ccc_region_egresos.html")
guardar_como_jpg(tabla_region_egresos, "10_ccc_region_egresos")
```

### 5.2. Concordancia por sexo (Censo vs Egresos)

```{r ccc_sexo_egresos}
resultado_sexo_egresos_detalle <- calcular_ccc_detallado(
  datos_censo$region_sexo_edad,
  datos_egresos$region_sexo_edad,
  columnas_categoria = "sexo",
  columnas_subcategoria = c("region", "grupo_etario"),
  nombre_desagregacion = "Por Sexo (Egresos)",
  col_porcentaje_comparacion = "porcentaje_egresos",
  verbose = TRUE
)

resultado_sexo_egresos <- resultado_sexo_egresos_detalle$ccc_valor

tabla_sexo_egresos <- resultado_sexo_egresos_detalle$tabla_detalle %>%
  flextable() %>%
  set_caption(sprintf("Concordancia detallada por Sexo - Censo vs Egresos | CCC Global = %.4f [%.4f - %.4f]",
                     resultado_sexo_egresos$`Lin's CCC`,
                     resultado_sexo_egresos$`IC 95% Inferior`,
                     resultado_sexo_egresos$`IC 95% Superior`)) %>%
  colformat_double(j = c("Lin's CCC", "IC 95% Inferior", "IC 95% Superior"), digits = 4) %>%
  align(j = 1, align = "left", part = "all") %>%
  align(j = 2:5, align = "center", part = "all") %>%
  bold(part = "header") %>%
  bold(j = "Lin's CCC") %>%
  autofit() %>%
  theme_booktabs() %>%
  add_footer_lines("CCC calculado usando todas las combinaciones región×sexo×grupo etario dentro de cada sexo")

# Aplicar colores
for(i in 1:nrow(resultado_sexo_egresos_detalle$tabla_detalle)) {
  valor <- resultado_sexo_egresos_detalle$tabla_detalle$`Lin's CCC`[i]
  if (!is.na(valor)) {
    color_texto <- dplyr::case_when(
      valor > 0.80 ~ "#198754",
      valor > 0.61 ~ "#0d6efd",
      valor > 0.41 ~ "#ffc107",
      valor > 0.21 ~ "#fd7e14",
      TRUE ~ "#dc3545"
    )
    tabla_sexo_egresos <- tabla_sexo_egresos %>%
      flextable::color(i = i, j = "Lin's CCC", color = color_texto)
  }
}

print(tabla_sexo_egresos)
guardar_tabla_html(tabla_sexo_egresos, "concordancias/11_ccc_sexo_egresos.html")
guardar_como_jpg(tabla_sexo_egresos, "11_ccc_sexo_egresos")
```

### 5.3. Concordancia por grupo etario (Censo vs Egresos)

```{r ccc_edad_egresos}
resultado_edad_egresos_detalle <- calcular_ccc_detallado(
  datos_censo$region_sexo_edad,
  datos_egresos$region_sexo_edad,
  columnas_categoria = "grupo_etario",
  columnas_subcategoria = c("region", "sexo"),
  nombre_desagregacion = "Por Grupo Etario (Egresos)",
  col_porcentaje_comparacion = "porcentaje_egresos",
  verbose = TRUE
)

resultado_edad_egresos <- resultado_edad_egresos_detalle$ccc_valor

tabla_edad_egresos <- resultado_edad_egresos_detalle$tabla_detalle %>%
  flextable() %>%
  set_caption(sprintf("Concordancia detallada por Grupo Etario - Censo vs Egresos | CCC Global = %.4f [%.4f - %.4f]",
                     resultado_edad_egresos$`Lin's CCC`,
                     resultado_edad_egresos$`IC 95% Inferior`,
                     resultado_edad_egresos$`IC 95% Superior`)) %>%
  colformat_double(j = c("Lin's CCC", "IC 95% Inferior", "IC 95% Superior"), digits = 4) %>%
  align(j = 1, align = "left", part = "all") %>%
  align(j = 2:5, align = "center", part = "all") %>%
  bold(part = "header") %>%
  bold(j = "Lin's CCC") %>%
  autofit() %>%
  theme_booktabs() %>%
  add_footer_lines("CCC calculado usando todas las combinaciones región×sexo×grupo etario dentro de cada grupo etario")

# Aplicar colores
for(i in 1:nrow(resultado_edad_egresos_detalle$tabla_detalle)) {
  valor <- resultado_edad_egresos_detalle$tabla_detalle$`Lin's CCC`[i]
  if (!is.na(valor)) {
    color_texto <- dplyr::case_when(
      valor > 0.80 ~ "#198754",
      valor > 0.61 ~ "#0d6efd",
      valor > 0.41 ~ "#ffc107",
      valor > 0.21 ~ "#fd7e14",
      TRUE ~ "#dc3545"
    )
    tabla_edad_egresos <- tabla_edad_egresos %>%
      flextable::color(i = i, j = "Lin's CCC", color = color_texto)
  }
}

print(tabla_edad_egresos)
guardar_tabla_html(tabla_edad_egresos, "concordancias/12_ccc_edad_egresos.html")
guardar_como_jpg(tabla_edad_egresos, "12_ccc_edad_egresos")
```

### 5.4. Desagregaciones combinadas (Censo vs Egresos)

```{r ccc_desagregaciones_combinadas_egresos}
cat("\n═══ CALCULANDO CONCORDANCIAS COMBINADAS (CENSO VS EGRESOS) ═══\n\n")

# Región × Sexo
cat("Calculando Región × Sexo (Egresos)...\n")
resultado_region_sexo_egresos <- calcular_ccc_desagregacion(
  datos_censo$region_sexo,
  datos_egresos$region_sexo,
  columnas_join = c("region", "sexo"),
  nombre_desagregacion = "Región × Sexo (Egresos)",
  col_porcentaje_comparacion = "porcentaje_egresos",
  verbose = TRUE
)

# Región × Grupo Etario
cat("\nCalculando Región × Grupo Etario (Egresos)...\n")
resultado_region_edad_egresos <- calcular_ccc_desagregacion(
  datos_censo$region_edad,
  datos_egresos$region_edad,
  columnas_join = c("region", "grupo_etario"),
  nombre_desagregacion = "Región × Grupo Etario (Egresos)",
  col_porcentaje_comparacion = "porcentaje_egresos",
  verbose = TRUE
)

# Sexo × Grupo Etario
cat("\nCalculando Sexo × Grupo Etario (Egresos)...\n")
resultado_sexo_edad_egresos <- calcular_ccc_desagregacion(
  datos_censo$sexo_edad,
  datos_egresos$sexo_edad,
  columnas_join = c("sexo", "grupo_etario"),
  nombre_desagregacion = "Sexo × Grupo Etario (Egresos)",
  col_porcentaje_comparacion = "porcentaje_egresos",
  verbose = TRUE
)

# Región × Sexo × Grupo Etario
cat("\nCalculando Región × Sexo × Grupo Etario (Egresos)...\n")
resultado_triple_egresos <- calcular_ccc_desagregacion(
  datos_censo$region_sexo_edad,
  datos_egresos$region_sexo_edad,
  columnas_join = c("region", "sexo", "grupo_etario"),
  nombre_desagregacion = "Región × Sexo × Grupo Etario (Egresos)",
  col_porcentaje_comparacion = "porcentaje_egresos",
  verbose = TRUE
)

cat("\n✓ Concordancias combinadas (Egresos) calculadas\n")
```

### 5.5. Tabla resumen de concordancias (Censo vs Egresos)

```{r tabla_resumen_ccc_egresos}
cat("\n═══ RESUMEN DE CONCORDANCIAS CENSO VS EGRESOS (LIN'S CCC) ═══\n\n")

# Combinar todos los resultados de Egresos
resultados_ccc_egresos <- bind_rows(
  resultado_region_egresos,
  resultado_sexo_egresos,
  resultado_edad_egresos,
  resultado_region_sexo_egresos,
  resultado_region_edad_egresos,
  resultado_sexo_edad_egresos,
  resultado_triple_egresos
)

# Crear tabla formateada
tabla_ccc_egresos <- crear_tabla_ccc(
  datos = resultados_ccc_egresos,
  titulo = "Concordancia entre Censo 2017 y Egresos Hospitalarios por desagregaciones (Lin's CCC)",
  subtitulo = "Comparación de distribución porcentual de pertenencia a pueblos originarios entre fuentes",
  aplicar_colores = TRUE
)

print(tabla_ccc_egresos)
guardar_tabla_html(tabla_ccc_egresos, "concordancias/09_ccc_resumen_egresos.html")
guardar_como_jpg(tabla_ccc_egresos, "09_ccc_resumen_egresos")
```

### 5.6. Tabla Consolidada de Concordancias: Kappa + Lin's CCC

Esta tabla consolida los resultados de concordancia en dos secciones:

1. **Concordancia Interna (Kappa)**: Compara cada fuente administrativa contra la Variable Enriquecida
2. **Concordancia Externa (Lin's CCC)**: Compara el Censo 2017 contra Variable Enriquecida y contra Egresos Hospitalarios, mostrando valores estratificados por cada categoría

```{r tabla_consolidada_concordancias}
cat("\n═══ TABLA CONSOLIDADA DE CONCORDANCIAS ═══\n\n")

# ============================================
# PARTE 1: KAPPA (Concordancia Interna)
# ============================================

cat("Preparando sección de Cohen's Kappa...\n")

# Preparar datos de Kappa
datos_kappa_tabla <- resultados_kappa %>%
  select(
    Fuente = `Fuente de Datos`,
    Kappa = `Valor Kappa`,
    `IC 95% Inf` = `IC 95% Inf`,
    `IC 95% Sup` = `IC 95% Sup`,
    Interpretación = `Interpretación (Landis & Koch)`
  )

# ============================================
# PARTE 2: LIN'S CCC ESTRATIFICADO
# ============================================

cat("Preparando sección de Lin's CCC estratificado...\n")

# Nombres de regiones para ordenar geográficamente (norte a sur)
nombres_regiones <- tibble::tibble(
  region = c(15, 1, 2, 3, 4, 5, 13, 6, 7, 16, 8, 9, 14, 10, 11, 12),
  Categoría = c(
    "Arica y Parinacota", "Tarapacá", "Antofagasta", "Atacama", "Coquimbo",
    "Valparaíso", "Metropolitana", "O'Higgins", "Maule", "Ñuble",
    "Biobío", "La Araucanía", "Los Ríos", "Los Lagos", "Aysén", "Magallanes"
  )
)

# --- DATOS ESTRATIFICADOS: Censo vs Variable Enriquecida ---

# Por Región (desde tabla_detalle)
datos_region_censo_enriq <- resultado_region_detalle$tabla_detalle %>%
  left_join(nombres_regiones, by = "region") %>%
  transmute(
    Desagregación = "Región",
    Categoría,
    `CCC Censo-Enriq.` = `Lin's CCC`,
    `IC (Censo-Enriq.)` = sprintf("[%.3f, %.3f]", `IC 95% Inferior`, `IC 95% Superior`),
    `Int. (Censo-Enriq.)` = Interpretacion
  )

# Por Sexo
datos_sexo_censo_enriq <- resultado_sexo_detalle$tabla_detalle %>%
  transmute(
    Desagregación = "Sexo",
    Categoría = sexo,
    `CCC Censo-Enriq.` = `Lin's CCC`,
    `IC (Censo-Enriq.)` = sprintf("[%.3f, %.3f]", `IC 95% Inferior`, `IC 95% Superior`),
    `Int. (Censo-Enriq.)` = Interpretacion
  )

# Por Grupo Etario
datos_edad_censo_enriq <- resultado_edad_detalle$tabla_detalle %>%
  transmute(
    Desagregación = "Grupo Etario",
    Categoría = grupo_etario,
    `CCC Censo-Enriq.` = `Lin's CCC`,
    `IC (Censo-Enriq.)` = sprintf("[%.3f, %.3f]", `IC 95% Inferior`, `IC 95% Superior`),
    `Int. (Censo-Enriq.)` = Interpretacion
  )

# Combinar Censo vs Variable Enriquecida
datos_censo_enriq_estratificado <- bind_rows(
  datos_region_censo_enriq,
  datos_sexo_censo_enriq,
  datos_edad_censo_enriq
)

# --- DATOS ESTRATIFICADOS: Censo vs Egresos Hospitalarios ---

# Por Región
datos_region_censo_egr <- resultado_region_egresos_detalle$tabla_detalle %>%
  left_join(nombres_regiones, by = "region") %>%
  transmute(
    Desagregación = "Región",
    Categoría,
    `CCC Censo-Egr.` = `Lin's CCC`,
    `IC (Censo-Egr.)` = sprintf("[%.3f, %.3f]", `IC 95% Inferior`, `IC 95% Superior`),
    `Int. (Censo-Egr.)` = Interpretacion
  )

# Por Sexo
datos_sexo_censo_egr <- resultado_sexo_egresos_detalle$tabla_detalle %>%
  transmute(
    Desagregación = "Sexo",
    Categoría = sexo,
    `CCC Censo-Egr.` = `Lin's CCC`,
    `IC (Censo-Egr.)` = sprintf("[%.3f, %.3f]", `IC 95% Inferior`, `IC 95% Superior`),
    `Int. (Censo-Egr.)` = Interpretacion
  )

# Por Grupo Etario
datos_edad_censo_egr <- resultado_edad_egresos_detalle$tabla_detalle %>%
  transmute(
    Desagregación = "Grupo Etario",
    Categoría = grupo_etario,
    `CCC Censo-Egr.` = `Lin's CCC`,
    `IC (Censo-Egr.)` = sprintf("[%.3f, %.3f]", `IC 95% Inferior`, `IC 95% Superior`),
    `Int. (Censo-Egr.)` = Interpretacion
  )

# Combinar Censo vs Egresos
datos_censo_egr_estratificado <- bind_rows(
  datos_region_censo_egr,
  datos_sexo_censo_egr,
  datos_edad_censo_egr
)

# --- COMBINAR AMBAS COMPARACIONES EN COLUMNAS ---

datos_lin_estratificado <- datos_censo_enriq_estratificado %>%
  left_join(
    datos_censo_egr_estratificado,
    by = c("Desagregación", "Categoría")
  )

# ============================================
# CREAR TABLA DE KAPPA
# ============================================

cat("\nGenerando tabla de Kappa...\n")

tabla_kappa_consolidada <- datos_kappa_tabla %>%
  flextable() %>%
  set_caption("Concordancia Interna: Fuentes Administrativas vs Variable Enriquecida (Cohen's Kappa)") %>%
  colformat_double(j = c("Kappa", "IC 95% Inf", "IC 95% Sup"), digits = 4) %>%
  align(j = 1, align = "left", part = "all") %>%
  align(j = 2:5, align = "center", part = "all") %>%
  bold(part = "header") %>%
  bold(j = "Kappa") %>%
  autofit() %>%
  theme_booktabs() %>%
  add_footer_lines(c(
    "Variable Enriquecida como referencia (integra RSH + CONADI + Egresos)",
    "Interpretación según Landis & Koch (1977)"
  ))

# Aplicar colores a Kappa
for(i in 1:nrow(datos_kappa_tabla)) {
  valor <- datos_kappa_tabla$Kappa[i]
  if (!is.na(valor)) {
    color_texto <- dplyr::case_when(
      valor > 0.80 ~ "#198754",
      valor > 0.60 ~ "#0d6efd",
      valor > 0.40 ~ "#ffc107",
      valor > 0.20 ~ "#fd7e14",
      TRUE ~ "#dc3545"
    )
    tabla_kappa_consolidada <- tabla_kappa_consolidada %>%
      flextable::color(i = i, j = "Kappa", color = color_texto)
  }
}

print(tabla_kappa_consolidada)
guardar_tabla_html(tabla_kappa_consolidada, "concordancias/13a_kappa_consolidado.html")
guardar_como_jpg(tabla_kappa_consolidada, "13a_kappa_consolidado")

# ============================================
# CREAR TABLA DE LIN'S CCC ESTRATIFICADA
# ============================================

cat("\nGenerando tabla de Lin's CCC estratificada...\n")

tabla_lin_estratificada <- datos_lin_estratificado %>%
  flextable() %>%
  set_caption("Concordancia Externa: Censo 2017 vs Fuentes - Valores Estratificados (Lin's CCC)") %>%
  colformat_double(j = c("CCC Censo-Enriq.", "CCC Censo-Egr."), digits = 4) %>%
  align(j = 1:2, align = "left", part = "all") %>%
  align(j = 3:7, align = "center", part = "all") %>%
  bold(part = "header") %>%
  bold(j = c("CCC Censo-Enriq.", "CCC Censo-Egr.")) %>%
  merge_v(j = "Desagregación") %>%
  valign(j = "Desagregación", valign = "top") %>%
  autofit() %>%
  theme_booktabs() %>%
  # Líneas separadoras entre desagregaciones
  hline(i = nrow(datos_region_censo_enriq), border = officer::fp_border(color = "gray70", width = 1.5)) %>%
  hline(i = nrow(datos_region_censo_enriq) + nrow(datos_sexo_censo_enriq), border = officer::fp_border(color = "gray70", width = 1.5)) %>%
  add_footer_lines(c(
    "Censo 2017 como referencia poblacional en ambas comparaciones",
    "Censo-Enriq.: Censo vs Variable Enriquecida (RSH+CONADI+Egresos) | Censo-Egr.: Censo vs Solo autodeclaración hospitalaria",
    "Colores: Verde (>0.80), Azul (0.61-0.80), Amarillo (0.41-0.60), Naranja (0.21-0.40), Rojo (<0.21)"
  ))

# Aplicar colores a CCC Censo-Enriq.
for(i in 1:nrow(datos_lin_estratificado)) {
  valor_enr <- datos_lin_estratificado$`CCC Censo-Enriq.`[i]
  if (!is.na(valor_enr)) {
    color_texto <- dplyr::case_when(
      valor_enr > 0.80 ~ "#198754",
      valor_enr > 0.61 ~ "#0d6efd",
      valor_enr > 0.41 ~ "#ffc107",
      valor_enr > 0.21 ~ "#fd7e14",
      TRUE ~ "#dc3545"
    )
    tabla_lin_estratificada <- tabla_lin_estratificada %>%
      flextable::color(i = i, j = "CCC Censo-Enriq.", color = color_texto)
  }

  # Color para Censo-Egresos
  valor_egr <- datos_lin_estratificado$`CCC Censo-Egr.`[i]
  if (!is.na(valor_egr)) {
    color_texto <- dplyr::case_when(
      valor_egr > 0.80 ~ "#198754",
      valor_egr > 0.61 ~ "#0d6efd",
      valor_egr > 0.41 ~ "#ffc107",
      valor_egr > 0.21 ~ "#fd7e14",
      TRUE ~ "#dc3545"
    )
    tabla_lin_estratificada <- tabla_lin_estratificada %>%
      flextable::color(i = i, j = "CCC Censo-Egr.", color = color_texto)
  }
}

print(tabla_lin_estratificada)
guardar_tabla_html(tabla_lin_estratificada, "concordancias/13b_lin_estratificado.html")
guardar_como_jpg(tabla_lin_estratificada, "13b_lin_estratificado")

# ============================================
# TABLA CONSOLIDADA FINAL (KAPPA + LIN'S CCC)
# ============================================

cat("\nGenerando tabla consolidada final...\n")

# ============================================
# PREPARAR SECCIÓN KAPPA (columnas compactas)
# ============================================

seccion_kappa <- datos_kappa_tabla %>%
  transmute(
    Tipo = "Concordancia Interna (Kappa)",
    Desagregación = "Fuentes vs Var. Enriquecida",
    Categoría = Fuente,
    `Censo-Enriq.` = Kappa,
    `IC (C-E)` = sprintf("[%.4f, %.4f]", `IC 95% Inf`, `IC 95% Sup`),
    `Int. (C-E)` = Interpretación,
    `Censo-Egr.` = NA_real_,
    `IC (C-G)` = "-",
    `Int. (C-G)` = "-"
  )

# ============================================
# PREPARAR SECCIÓN LIN'S CCC ESTRATIFICADO
# ============================================

seccion_lin_estratificado <- datos_lin_estratificado %>%
  transmute(
    Tipo = "Concordancia Externa (Lin's CCC)",
    Desagregación,
    Categoría,
    `Censo-Enriq.` = `CCC Censo-Enriq.`,
    `IC (C-E)` = `IC (Censo-Enriq.)`,
    `Int. (C-E)` = `Int. (Censo-Enriq.)`,
    `Censo-Egr.` = `CCC Censo-Egr.`,
    `IC (C-G)` = `IC (Censo-Egr.)`,
    `Int. (C-G)` = `Int. (Censo-Egr.)`
  )

# ============================================
# PREPARAR COMBINACIONES DOBLES Y TRIPLES
# ============================================

cat("Agregando combinaciones dobles y triples...\n")

# Función auxiliar para crear fila de combinación
crear_fila_combinacion <- function(resultado_enriq, resultado_egr, nombre_desag) {
  tibble::tibble(
    Tipo = "Concordancia Externa (Lin's CCC)",
    Desagregación = nombre_desag,
    Categoría = "(Global)",
    `Censo-Enriq.` = resultado_enriq$`Lin's CCC`,
    `IC (C-E)` = sprintf("[%.4f, %.4f]", resultado_enriq$`IC 95% Inferior`, resultado_enriq$`IC 95% Superior`),
    `Int. (C-E)` = resultado_enriq$Interpretacion,
    `Censo-Egr.` = resultado_egr$`Lin's CCC`,
    `IC (C-G)` = sprintf("[%.4f, %.4f]", resultado_egr$`IC 95% Inferior`, resultado_egr$`IC 95% Superior`),
    `Int. (C-G)` = resultado_egr$Interpretacion
  )
}

# Crear filas para combinaciones
seccion_combinaciones <- bind_rows(
  crear_fila_combinacion(resultado_region_sexo, resultado_region_sexo_egresos, "Región × Sexo"),
  crear_fila_combinacion(resultado_region_edad_comb, resultado_region_edad_egresos, "Región × Grupo Etario"),
  crear_fila_combinacion(resultado_sexo_edad_comb, resultado_sexo_edad_egresos, "Sexo × Grupo Etario"),
  crear_fila_combinacion(resultado_triple, resultado_triple_egresos, "Región × Sexo × Grupo Etario")
)

# ============================================
# CREAR FILA DE HEADERS INTERMEDIA PARA LIN
# ============================================

fila_headers_lin <- tibble::tibble(
  Tipo = "Tipo",
  Desagregación = "Desagregación",
  Categoría = "Categoría",
  `Censo-Enriq.` = NA_real_,
  `IC (C-E)` = "IC (C-E)",
  `Int. (C-E)` = "Int. (C-E)",
  `Censo-Egr.` = NA_real_,
  `IC (C-G)` = "IC (C-G)",
  `Int. (C-G)` = "Int. (C-G)"
)

# ============================================
# COMBINAR TODO EN TABLA FINAL
# ============================================

tabla_consolidada_datos <- bind_rows(
  seccion_kappa,
  fila_headers_lin,
  seccion_lin_estratificado,
  seccion_combinaciones
)

# Calcular posiciones para líneas horizontales
n_kappa <- nrow(seccion_kappa)
n_estratificado <- nrow(seccion_lin_estratificado)
n_combinaciones <- nrow(seccion_combinaciones)

# ============================================
# CREAR FLEXTABLE CONSOLIDADA
# ============================================

# Posición de la fila de headers de Lin (después de Kappa)
pos_header_lin <- n_kappa + 1

tabla_consolidada <- tabla_consolidada_datos %>%
  flextable() %>%
  set_caption(
    caption = as_paragraph(
      as_chunk("Tabla 13. ", props = fp_text(bold = TRUE)),
      as_chunk("Concordancia entre fuentes de datos sobre pertenencia a pueblos originarios. ", props = fp_text(bold = TRUE)),
      as_chunk("Chile, 2010-2022.", props = fp_text(bold = FALSE))
    )
  ) %>%
  # Renombrar headers originales para Kappa (ocultar columnas de Egr)
  set_header_labels(
    `Censo-Egr.` = "",
    `IC (C-G)` = "",
    `Int. (C-G)` = ""
  ) %>%
  colformat_double(j = c("Censo-Enriq.", "Censo-Egr."), digits = 4) %>%
  align(j = 1:3, align = "left", part = "all") %>%
  align(j = 4:9, align = "center", part = "all") %>%
  bold(part = "header") %>%
  bold(j = c("Censo-Enriq.", "Censo-Egr.")) %>%
  # Formatear fila de headers intermedia como header
  bold(i = pos_header_lin, part = "body") %>%
  bg(i = pos_header_lin, bg = "#f0f0f0", part = "body") %>%
  # Poner texto en columnas numéricas de la fila header
  compose(i = pos_header_lin, j = "Censo-Enriq.", value = as_paragraph("Censo-Enriq.")) %>%
  compose(i = pos_header_lin, j = "Censo-Egr.", value = as_paragraph("Censo-Egr.")) %>%
  merge_v(j = c("Tipo", "Desagregación")) %>%
  valign(j = c("Tipo", "Desagregación"), valign = "top") %>%
  autofit() %>%
  theme_booktabs() %>%
  fontsize(size = 9, part = "body") %>%
  fontsize(size = 9, part = "header") %>%
  # Línea antes de header Lin
  hline(i = n_kappa, border = officer::fp_border(color = "black", width = 2)) %>%
  # Línea después de header Lin
  hline(i = pos_header_lin, border = officer::fp_border(color = "black", width = 1)) %>%
  # Línea antes de combinaciones
  hline(i = pos_header_lin + n_estratificado, border = officer::fp_border(color = "gray50", width = 1.5)) %>%
  # Footer compacto
  add_footer_lines(c(
    "Kappa: acuerdo categórico fuentes vs Var. Enriquecida. Lin's CCC: concordancia distribuciones Censo 2017 vs cada fuente. Interpretación: Casi perfecta (>0.80), Sustancial (0.61-0.80), Moderada (0.41-0.60), Aceptable (0.21-0.40), Leve (<0.21). C-E: Censo vs Enriquecida. C-G: Censo vs Egresos.",
    "Fuentes: DEIS; RSH; CONADI; Censo 2017, INE. Elaboración propia."
  )) %>%
  fontsize(size = 8, part = "footer") %>%
  italic(part = "footer")

# Aplicar colores según interpretación (saltar fila de headers intermedia)
for(i in 1:nrow(tabla_consolidada_datos)) {
  # Saltar la fila de headers intermedia
  if (i == pos_header_lin) next

  # Color para Censo-Enriq. (Kappa o CCC)
  valor_enr <- tabla_consolidada_datos$`Censo-Enriq.`[i]
  if (!is.na(valor_enr)) {
    color_texto <- dplyr::case_when(
      valor_enr > 0.80 ~ "#198754",
      valor_enr > 0.60 ~ "#0d6efd",
      valor_enr > 0.40 ~ "#ffc107",
      valor_enr > 0.20 ~ "#fd7e14",
      TRUE ~ "#dc3545"
    )
    tabla_consolidada <- tabla_consolidada %>%
      flextable::color(i = i, j = "Censo-Enriq.", color = color_texto)
  }

  # Color para Censo-Egr. (solo Lin's CCC)
  valor_egr <- tabla_consolidada_datos$`Censo-Egr.`[i]
  if (!is.na(valor_egr)) {
    color_texto <- dplyr::case_when(
      valor_egr > 0.80 ~ "#198754",
      valor_egr > 0.60 ~ "#0d6efd",
      valor_egr > 0.40 ~ "#ffc107",
      valor_egr > 0.20 ~ "#fd7e14",
      TRUE ~ "#dc3545"
    )
    tabla_consolidada <- tabla_consolidada %>%
      flextable::color(i = i, j = "Censo-Egr.", color = color_texto)
  }
}

print(tabla_consolidada)
guardar_tabla_html(tabla_consolidada, "concordancias/13_tabla_consolidada.html")
guardar_como_jpg(tabla_consolidada, "13_tabla_consolidada")

# Guardar en final_resultados con formato horizontal y ajustado
tabla_consolidada_final <- tabla_consolidada %>%
  padding(padding = 1, part = "all") %>%
  line_spacing(space = 1, part = "all")

# Configurar página horizontal
seccion_horizontal <- officer::prop_section(
  page_size = officer::page_size(orient = "landscape"),
  page_margins = officer::page_mar(bottom = 0.5, top = 0.5, right = 0.5, left = 0.5, gutter = 0)
)

save_as_docx(
  `Tabla 13. Concordancia Interna (Kappa) y Externa (Lin's CCC) entre fuentes de datos sobre pertenencia a pueblos originarios` = tabla_consolidada_final,
  path = "resultados_tesis/final_resultados/Tabla_13_Concordancias.docx",
  pr_section = seccion_horizontal
)
cat("\n✓ Tabla guardada en: resultados_tesis/final_resultados/Tabla_13_Concordancias.docx\n")

cat("\n✓ Tablas consolidadas generadas:\n")
cat("  - 13a_kappa_consolidado: Solo Kappa (3 fuentes vs Var. Enriquecida)\n")
cat("  - 13b_lin_estratificado: Lin's CCC estratificado (cada región, sexo, grupo etario)\n")
cat("  - 13_tabla_consolidada: Kappa + Lin's CCC unificado con valores estratificados\n")
```

### 4.9. Análisis de Lin's CCC temporal (2010-2022)

```{r analisis_temporal}
cat("\n═══ ANÁLISIS DE LIN'S CCC TEMPORAL (2010-2022) ═══\n\n")

# Calcular CCC por año (comparando Censo vs Variable Enriquecida por región)
resultado_temporal <- calcular_ccc_temporal(
  datos_censo = datos_censo,
  datos_egresos = datos_sin_duplicados,
  col_anio = "AÑO",
  col_pertenencia = "PERTENENCIA2",
  verbose = TRUE
)

# TABLA 1: CCC por año (solo valores observados)
tabla_ccc_anual <- resultado_temporal$datos_anuales %>%
  dplyr::mutate(
    Año = anio,
    `Lin's CCC` = round(ccc, 4),
    `IC 95% Inferior` = round(ic_inferior, 4),
    `IC 95% Superior` = round(ic_superior, 4),
    Interpretación = interpretacion
  ) %>%
  dplyr::select(Año, `Lin's CCC`, `IC 95% Inferior`, `IC 95% Superior`, Interpretación) %>%
  flextable() %>%
  set_caption("Lin's CCC por Año (Censo 2017 vs Variable Enriquecida por región)") %>%
  autofit() %>%
  theme_booktabs() %>%
  bold(j = "Lin's CCC") %>%
  add_footer_lines("CCC calculado comparando distribución por región entre Censo y Variable Enriquecida")

# Aplicar colores según valor CCC
for(i in 1:nrow(resultado_temporal$datos_anuales)) {
  valor <- resultado_temporal$datos_anuales$ccc[i]
  if (!is.na(valor)) {
    color <- dplyr::case_when(
      valor >= 0.6 ~ "#0072B2",   # Azul: Sustancial/Casi perfecta
      valor >= 0.4 ~ "#E69F00",   # Naranja: Moderada
      TRUE ~ "#D55E00"            # Rojo: Aceptable/Leve
    )
    tabla_ccc_anual <- flextable::color(tabla_ccc_anual, i = i, j = "Lin's CCC", color = color)
  }
}

print(tabla_ccc_anual)
guardar_tabla_html(tabla_ccc_anual, "concordancias/03_ccc_temporal.html")

# TABLA 2: Análisis estadístico del período
tabla_estadisticas <- tibble::tibble(
  Estadístico = c(
    "CCC Promedio",
    "Desviación Estándar",
    "CCC Mínimo",
    "CCC Máximo",
    "Rango",
    "Correlación de Pearson (CCC vs Año)",
    "p-valor (correlación)",
    "Tendencia temporal",
    "Cambio anual estimado (regresión lineal)",
    "Cambio total del período"
  ),
  Valor = c(
    sprintf("%.4f", resultado_temporal$resumen$ccc_promedio),
    sprintf("%.4f", resultado_temporal$resumen$ccc_sd),
    sprintf("%.4f", resultado_temporal$resumen$ccc_minimo),
    sprintf("%.4f", resultado_temporal$resumen$ccc_maximo),
    sprintf("%.4f", resultado_temporal$resumen$ccc_rango),
    sprintf("r = %.4f", resultado_temporal$resumen$correlacion_temporal),
    sprintf("%.4f", resultado_temporal$resumen$p_valor),
    ifelse(resultado_temporal$resumen$tendencia_significativa,
           "Significativa (p<0.05)",
           "No significativa (p≥0.05)"),
    sprintf("%+.4f por año", resultado_temporal$resumen$cambio_anual_ccc),
    sprintf("%+.4f", resultado_temporal$resumen$cambio_total_ccc)
  )
) %>%
  flextable() %>%
  set_caption("Análisis Estadístico del CCC Temporal (2010-2022)") %>%
  autofit() %>%
  theme_booktabs() %>%
  width(j = 1, width = 3) %>%
  width(j = 2, width = 2) %>%
  add_footer_lines(c(
    "Análisis observacional de la evolución temporal del CCC",
    "Correlación de Pearson: mide asociación lineal entre año y CCC",
    "Regresión lineal: estima tendencia de cambio anual del CCC"
  ))

print(tabla_estadisticas)
guardar_tabla_html(tabla_estadisticas, "concordancias/03_ccc_temporal_estadisticas.html")
guardar_como_jpg(tabla_estadisticas, "03_ccc_temporal_estadisticas")
```

## 6. Resumen Final

```{r resumen}
cat("\n═══════════════════════════════════════════════════\n")
cat("  ANÁLISIS DE CONCORDANCIA COMPLETADO\n")
cat("═══════════════════════════════════════════════════\n\n")

cat("COHEN'S KAPPA (concordancia categórica):\n")
for(i in 1:nrow(resultados_kappa)) {
  cat(sprintf("  • %s: %.4f (%s)\n", 
              resultados_kappa$`Fuente de Datos`[i],
              resultados_kappa$`Valor Kappa`[i],
              resultados_kappa$`Interpretación (Landis & Koch)`[i]))
}

cat("\nLIN'S CCC - CENSO VS VARIABLE ENRIQUECIDA:\n")
for(i in 1:nrow(resultados_ccc)) {
  cat(sprintf("  • %s: %.4f (%s)\n", 
              resultados_ccc$Desagregacion[i],
              resultados_ccc$`Lin's CCC`[i],
              resultados_ccc$Interpretacion[i]))
}

cat("\nLIN'S CCC - CENSO VS EGRESOS HOSPITALARIOS:\n")
for(i in 1:nrow(resultados_ccc_egresos)) {
  cat(sprintf("  • %s: %.4f (%s)\n", 
              resultados_ccc_egresos$Desagregacion[i],
              resultados_ccc_egresos$`Lin's CCC`[i],
              resultados_ccc_egresos$Interpretacion[i]))
}

cat("\n✓ Resultados guardados en: resultados_tesis/concordancias/\n")
cat("  \nCenso vs Variable Enriquecida:\n")
cat("  - 01_kappa_desctools.html\n")
cat("  - 02_ccc_resumen.html\n")
cat("  - 03_ccc_temporal.html (CCC por año)\n")
cat("  - 03_ccc_temporal_estadisticas.html (análisis estadístico)\n")
cat("  - 04_ccc_region.html\n")
cat("  - 05_ccc_sexo.html\n")
cat("  - 06_ccc_edad.html\n")
cat("  \nCenso vs Egresos Hospitalarios:\n")
cat("  - 09_ccc_resumen_egresos.html\n")
cat("  - 10_ccc_region_egresos.html\n")
cat("  - 11_ccc_sexo_egresos.html\n")
cat("  - 12_ccc_edad_egresos.html\n")
cat("  - 13_comparativa_fuentes.html (tabla comparativa)\n")
cat("  - 09_ccc_sexo_edad.html\n")
cat("  - 10_ccc_triple.html\n\n")

cat("NOTA METODOLÓGICA:\n")
cat("- Variable Enriquecida: integra RSH + CONADI + autodeclaración\n")
cat("- Censo 2017: pregunta de pertenencia (p16)\n\n")

cat("DIFERENCIAS EN BASES DE DATOS:\n")
cat("- Cohen's Kappa: base completa (", format(nrow(datos_homologados), big.mark = ","), " egresos)\n")
cat("  Raz\u00f3n: Compara fuentes a nivel de cada hospitalizaci\u00f3n\n")
cat("- Lin's CCC: base sin duplicados (", format(nrow(datos_sin_duplicados), big.mark = ","), " pacientes)\n")
cat("  Raz\u00f3n: Compara distribuciones poblacionales (un registro por RUN)\n")
```

---
**Generado**: `r Sys.Date()` | **Análisis**: Concordancia de fuentes | **Autor**: Rodolfo Tasso
