---
title: "Concordancias entre fuentes de datos sobre pertenencia a pueblos originarios"
author: "Rodolfo Tasso"
date: "`r Sys.Date()`"
description: "Análisis descriptivo de la base de datos reducida"
format: 
    html:
        embed-resources: true
        self-contained: true
---


```{r setup, message=FALSE, warning=FALSE}
# Cargar librerías necesarias
library(tidyverse)    # Incluye ggplot2, dplyr y otras herramientas
library(data.table)   # Para manejo eficiente de datos grandes
library(gtsummary)    # Para tablas de resumen
library(flextable)    # Para formateo de tablas
library(scales)       # Para escalas en gráficos
library(tableone)     # Para tablas descriptivas
library(summarytools) # Para estadísticas descriptivas
library(ggpubr)      # Para composición de gráficos
library(tidymodels)   # Para analisis de correlaciones
library(censo2017)
library(readxl)
library(DBI)
library(DescTools)

print("Librerías cargadas correctamente.")
```

```{r set_working_directory, echo=TRUE}
# Establecer el directorio de trabajo
setwd("D:/MAGISTER/aa TESIS/rtsppoo")

# Limpiar ambiente y liberar memoria
rm(list = ls())
gc()

# Cargar datos 
load("BBDD_homologados.RData")
print("Datos cargados correctamente.")
```

## 2. Exploración Inicial de Datos

```{r datos_iniciales, message=FALSE}
# Ver estructura de los datos
glimpse(datos_homologados)

# Resumen básico
summary(datos_homologados)
```

# Análisis de concordancia entre fuentes
#Esta sección usa yardstick para calcular la concordancia de Cohen's Kappa entre la variable PERTENENCIA2 y cada una de las tres fuentes de datos: RSH, CONADI y Autodeclaración (PUEBLO_ORIGINARIO_BIN). Los resultados se presentan en una tabla formateada con flextable, donde los valores de Kappa se colorean según su interpretación basada en la escala de Landis & Koch.

```{r analisis_concordancia_kappa, message=FALSE, warning=FALSE}
# 1. Preparar los datos para el análisis
datos_kappa <- datos_homologados %>%
  select(PERTENENCIA2, RSH, CONADI, PUEBLO_ORIGINARIO_BIN) %>%
  mutate(
    RSH = ifelse(is.na(RSH), 0, RSH),
    CONADI = ifelse(is.na(CONADI), 0, CONADI),
    PUEBLO_ORIGINARIO_BIN = ifelse(is.na(PUEBLO_ORIGINARIO_BIN), 0, PUEBLO_ORIGINARIO_BIN),
    across(everything(), ~ factor(., levels = c(0, 1), labels = c("No Pertenece", "Pertenece")))
  ) %>%
  filter(!is.na(PERTENENCIA2))

# 2. Función para calcular y formatear los resultados de Kappa
calcular_concordancia <- function(datos, verdad, estimado, nombre_fuente) {
  resultado_kappa <- kap(datos, truth = {{verdad}}, estimate = {{estimado}})
  
  
  valor_kappa <- resultado_kappa$.estimate
  
  tibble(
    `Fuente de Datos` = nombre_fuente,
    `Concordancia con PERTENENCIA2` = "Cohen's Kappa",
    `Valor Kappa` = round(valor_kappa, 4),
    `Interpretación (Landis & Koch)` = case_when(
      valor_kappa < 0.00 ~ "Pobre",
      valor_kappa < 0.20 ~ "Leve",
      valor_kappa < 0.40 ~ "Aceptable",
      valor_kappa < 0.60 ~ "Moderada",
      valor_kappa < 0.80 ~ "Sustancial",
      TRUE ~ "Casi Perfecta"
    )
  )
}

# 3. Calcular la concordancia para cada fuente contra PERTENENCIA2
resultados_finales <- bind_rows(
  calcular_concordancia(datos_kappa, PERTENENCIA2, RSH, "RSH"),
  calcular_concordancia(datos_kappa, PERTENENCIA2, CONADI, "CONADI"),
  # CORRECCIÓN: La etiqueta ahora coincide con la variable usada
  calcular_concordancia(datos_kappa, PERTENENCIA2, PUEBLO_ORIGINARIO_BIN, "Autodeclaración (PUEBLO_ORIGINARIO_BIN)")
) %>%
  arrange(desc(`Valor Kappa`))

# 4. Crear la tabla base
tabla_kappa <- resultados_finales %>%
  flextable() %>%
  set_caption("Tabla: Concordancia de cada fuente de datos con la variable de referencia enriquecida") %>%
  autofit() %>%
  theme_vanilla() %>%
  bold(j = "Valor Kappa", bold = TRUE) %>%
  add_footer_lines("Nota: Se compara cada fuente contra la variable enriquecida, que actúa como la variable de referencia más cercana a la 'verdad'.")

# 5. Aplicar colores fila por fila según el valor de Kappa
for(i in 1:nrow(resultados_finales)) {
  valor <- resultados_finales$`Valor Kappa`[i]
  color_aplicar <- case_when(
    valor >= 0.6 ~ "#0072B2",  # Azul profesional
    valor >= 0.4 ~ "#E69F00",  # Naranja/Ocre
    TRUE ~ "#D55E00"           # Rojo anaranjado
  )
  
  tabla_kappa <- color(tabla_kappa, i = i, j = "Valor Kappa", color = color_aplicar)
}

# Mostrar la tabla final
tabla_kappa
```

```{r analisis_concordancia_kappa_desctools, message=FALSE, warning=FALSE}
# =============================================================================
# ANALISIS DE CONCORDANCIA CON COHEN'S KAPPA USANDO DESCTOOLS
# =============================================================================

cat("=== CALCULANDO COHEN'S KAPPA CON DESCTOOLS ===\n\n")

# 1. Preparar los datos para el análisis (mismo que yardstick)
datos_kappa_dt <- datos_homologados %>%
  select(PERTENENCIA2, RSH, CONADI, PUEBLO_ORIGINARIO_BIN) %>%
  mutate(
    RSH = ifelse(is.na(RSH), 0, RSH),
    CONADI = ifelse(is.na(CONADI), 0, CONADI),
    PUEBLO_ORIGINARIO_BIN = ifelse(is.na(PUEBLO_ORIGINARIO_BIN), 0, PUEBLO_ORIGINARIO_BIN)
  ) %>%
  filter(!is.na(PERTENENCIA2))

# 2. Función para calcular y formatear los resultados de Kappa con DescTools
calcular_concordancia_desctools <- function(datos, col_verdad, col_estimado, nombre_fuente) {
  # DescTools::CohenKappa requiere una tabla de contingencia o dos vectores
  resultado_kappa <- CohenKappa(
    x = datos[[col_verdad]], 
    y = datos[[col_estimado]],
    conf.level = 0.95
  )
  
  valor_kappa <- resultado_kappa["kappa"]
  ic_inferior <- resultado_kappa["lwr.ci"]
  ic_superior <- resultado_kappa["upr.ci"]
  
  tibble(
    `Fuente de Datos` = nombre_fuente,
    `Concordancia con PERTENENCIA2` = "Cohen's Kappa",
    `Valor Kappa` = round(valor_kappa, 4),
    `IC 95% Inf` = round(ic_inferior, 4),
    `IC 95% Sup` = round(ic_superior, 4),
    `Interpretación (Landis & Koch)` = case_when(
      valor_kappa < 0.00 ~ "Pobre",
      valor_kappa < 0.20 ~ "Leve",
      valor_kappa < 0.40 ~ "Aceptable",
      valor_kappa < 0.60 ~ "Moderada",
      valor_kappa < 0.80 ~ "Sustancial",
      TRUE ~ "Casi Perfecta"
    )
  )
}

# 3. Calcular la concordancia para cada fuente contra PERTENENCIA2
cat("Calculando Kappa para cada fuente:\n")

kappa_rsh <- calcular_concordancia_desctools(datos_kappa_dt, "PERTENENCIA2", "RSH", "RSH")
cat(sprintf("  RSH: Kappa = %.4f [%.4f, %.4f]\n", 
            kappa_rsh$`Valor Kappa`, kappa_rsh$`IC 95% Inf`, kappa_rsh$`IC 95% Sup`))

kappa_conadi <- calcular_concordancia_desctools(datos_kappa_dt, "PERTENENCIA2", "CONADI", "CONADI")
cat(sprintf("  CONADI: Kappa = %.4f [%.4f, %.4f]\n", 
            kappa_conadi$`Valor Kappa`, kappa_conadi$`IC 95% Inf`, kappa_conadi$`IC 95% Sup`))

kappa_autodecl <- calcular_concordancia_desctools(datos_kappa_dt, "PERTENENCIA2", "PUEBLO_ORIGINARIO_BIN", "Autodeclaración (PUEBLO_ORIGINARIO_BIN)")
cat(sprintf("  Autodeclaración: Kappa = %.4f [%.4f, %.4f]\n", 
            kappa_autodecl$`Valor Kappa`, kappa_autodecl$`IC 95% Inf`, kappa_autodecl$`IC 95% Sup`))

resultados_finales_dt <- bind_rows(
  kappa_rsh,
  kappa_conadi,
  kappa_autodecl
) %>%
  arrange(desc(`Valor Kappa`))

cat("\n")

# 4. Crear la tabla base con DescTools
tabla_kappa_dt <- resultados_finales_dt %>%
  flextable() %>%
  set_caption("Concordancia de cada fuente con PERTENENCIA2 (Cohen's Kappa - DescTools)") %>%
  autofit() %>%
  theme_vanilla() %>%
  bold(j = "Valor Kappa", bold = TRUE) %>%
  add_footer_lines("Nota: Calculado con DescTools::CohenKappa(). IC = Intervalo de Confianza al 95%.")

# 5. Aplicar colores fila por fila según el valor de Kappa
for(i in 1:nrow(resultados_finales_dt)) {
  valor <- resultados_finales_dt$`Valor Kappa`[i]
  color_aplicar <- case_when(
    valor >= 0.6 ~ "#0072B2",  # Azul profesional - Moderada/Sustancial
    valor >= 0.4 ~ "#E69F00",  # Naranja/Ocre - Aceptable
    TRUE ~ "#D55E00"           # Rojo anaranjado - Pobre/Leve
  )
  
  tabla_kappa_dt <- color(tabla_kappa_dt, i = i, j = "Valor Kappa", color = color_aplicar)
}

# Mostrar la tabla final
tabla_kappa_dt

# 6. Guardar resultados
resultados_kappa_desctools <- list(
  tabla_resumen = resultados_finales_dt,
  rsh = kappa_rsh,
  conadi = kappa_conadi,
  autodeclaracion = kappa_autodecl
)

cat("\n=== CALCULO COMPLETADO ===\n")
cat("Resultados guardados en objeto 'resultados_kappa_desctools'\n")
```

#ESTE CHUNK QUEDA A LA POSTERIDAD.

```{r verificar_p09_edad, message=FALSE, warning=FALSE}
# =============================================================================
# ANALISIS COMPLETO DE VARIABLES DEL CENSO 2017
# =============================================================================

con_censo <- censo_conectar()

cat("=== VERIFICACION DE TODAS LAS VARIABLES DEL CENSO ===\n\n")

# --- 1. DISTRIBUCION COMPLETA DE p09 (EDAD) ---
cat("1. ANALISIS DE p09 (EDAD)\n")
cat(strrep("=", 50), "\n")

query_dist_p09 <- "
SELECT 
  p09,
  COUNT(*) as frecuencia,
  ROUND(100.0 * COUNT(*) / (SELECT COUNT(*) FROM personas WHERE p09 IS NOT NULL), 2) as porcentaje
FROM personas
WHERE p09 IS NOT NULL
GROUP BY p09
ORDER BY p09
LIMIT 50
"

dist_p09 <- tbl(con_censo, sql(query_dist_p09)) %>% collect()
cat("\nPrimeros 50 valores de p09:\n")
print(dist_p09)

query_stats_p09 <- "
SELECT 
  COUNT(*) as total,
  COUNT(DISTINCT p09) as valores_unicos,
  MIN(p09) as minimo,
  MAX(p09) as maximo,
  AVG(p09) as promedio,
  PERCENTILE_CONT(0.5) WITHIN GROUP (ORDER BY p09) as mediana
FROM personas
WHERE p09 IS NOT NULL
"

stats_p09 <- tbl(con_censo, sql(query_stats_p09)) %>% collect()
cat("\nEstadisticas de p09:\n")
print(stats_p09)

cat("\n- Total registros:", stats_p09$total, "\n")
cat("- Valores unicos:", stats_p09$valores_unicos, "\n")
cat("- Rango:", stats_p09$minimo, "-", stats_p09$maximo, "\n")
cat("- Promedio:", round(stats_p09$promedio, 2), "\n")
cat("- Mediana:", stats_p09$mediana, "\n")

# Distribucion por grupos etarios
query_grupos_p09 <- "
SELECT 
  CASE 
    WHEN p09 < 5 THEN '0-4'
    WHEN p09 < 15 THEN '5-14'
    WHEN p09 < 25 THEN '15-24'
    WHEN p09 < 45 THEN '25-44'
    WHEN p09 < 65 THEN '45-64'
    WHEN p09 < 75 THEN '65-74'
    WHEN p09 >= 75 AND p09 <= 120 THEN '75+'
    ELSE 'Fuera de rango'
  END as grupo_etario,
  COUNT(*) as n,
  ROUND(100.0 * COUNT(*) / (SELECT COUNT(*) FROM personas WHERE p09 IS NOT NULL AND p09 BETWEEN 0 AND 120), 2) as porcentaje
FROM personas
WHERE p09 IS NOT NULL AND p09 BETWEEN 0 AND 120
GROUP BY grupo_etario
ORDER BY 
  CASE 
    WHEN grupo_etario = '0-4' THEN 1
    WHEN grupo_etario = '5-14' THEN 2
    WHEN grupo_etario = '15-24' THEN 3
    WHEN grupo_etario = '25-44' THEN 4
    WHEN grupo_etario = '45-64' THEN 5
    WHEN grupo_etario = '65-74' THEN 6
    WHEN grupo_etario = '75+' THEN 7
    ELSE 8
  END
"

grupos_p09 <- tbl(con_censo, sql(query_grupos_p09)) %>% collect()
cat("\nDistribucion por grupos etarios (usando p09):\n")
print(grupos_p09)

# --- 2. VERIFICAR p08 (SEXO) ---
cat("\n\n2. ANALISIS DE p08 (SEXO)\n")
cat(strrep("=", 50), "\n")

query_dist_p08 <- "
SELECT 
  p08,
  COUNT(*) as frecuencia,
  ROUND(100.0 * COUNT(*) / (SELECT COUNT(*) FROM personas WHERE p08 IS NOT NULL), 2) as porcentaje
FROM personas
WHERE p08 IS NOT NULL
GROUP BY p08
ORDER BY p08
"

dist_p08 <- tbl(con_censo, sql(query_dist_p08)) %>% collect()
cat("\nDistribucion de p08:\n")
print(dist_p08)

cat("\nINTERPRETACION:\n")
if(nrow(dist_p08) == 2 && all(dist_p08$p08 %in% c(1, 2))) {
  cat("- p08 contiene SOLO valores 1 y 2 (Hombre/Mujer)\n")
  cat("- Variable CORRECTA para sexo\n")
  cat("- 1 = Hombre (", round(dist_p08$porcentaje[dist_p08$p08 == 1], 2), "%)\n")
  cat("- 2 = Mujer (", round(dist_p08$porcentaje[dist_p08$p08 == 2], 2), "%)\n")
} else {
  cat("- ADVERTENCIA: p08 tiene valores diferentes a 1 y 2\n")
  cat("- Verificar codificacion\n")
}

# --- 3. VERIFICAR p16 (PERTENENCIA) ---
cat("\n\n3. ANALISIS DE p16 (PERTENENCIA A PUEBLOS ORIGINARIOS)\n")
cat(strrep("=", 50), "\n")

query_dist_p16 <- "
SELECT 
  p16,
  COUNT(*) as frecuencia,
  ROUND(100.0 * COUNT(*) / (SELECT COUNT(*) FROM personas WHERE p16 IS NOT NULL), 2) as porcentaje
FROM personas
WHERE p16 IS NOT NULL
GROUP BY p16
ORDER BY p16
"

dist_p16 <- tbl(con_censo, sql(query_dist_p16)) %>% collect()
cat("\nDistribucion de p16:\n")
print(dist_p16)

cat("\nINTERPRETACION:\n")
cat("- 1 = Pertenece a pueblo originario (", round(dist_p16$porcentaje[dist_p16$p16 == 1], 2), "%)\n")
cat("- 2 = No pertenece (", round(dist_p16$porcentaje[dist_p16$p16 == 2], 2), "%)\n")
if(99 %in% dist_p16$p16) {
  cat("- 99 = No sabe/No responde (", round(dist_p16$porcentaje[dist_p16$p16 == 99], 2), "%)\n")
}
cat("- Variable CORRECTA para pertenencia\n")

# --- 4. VERIFICAR GEOCODIGO Y REGION ---
cat("\n\n4. ANALISIS DE GEOCODIGO Y EXTRACCION DE REGION\n")
cat(strrep("=", 50), "\n")

query_region_sample <- "
SELECT 
  z.geocodigo,
  CAST(SUBSTR(z.geocodigo, 1, 2) AS INTEGER) as region,
  COUNT(*) as n_personas
FROM personas p
JOIN hogares h ON p.hogar_ref_id = h.hogar_ref_id
JOIN viviendas v ON h.vivienda_ref_id = v.vivienda_ref_id
JOIN zonas z ON v.zonaloc_ref_id = z.zonaloc_ref_id
WHERE z.geocodigo IS NOT NULL
GROUP BY z.geocodigo, region
ORDER BY region, n_personas DESC
LIMIT 20
"

muestra_region <- tbl(con_censo, sql(query_region_sample)) %>% collect()
cat("\nEjemplos de extraccion de region desde geocodigo:\n")
print(muestra_region)

query_dist_region <- "
SELECT 
  CAST(SUBSTR(z.geocodigo, 1, 2) AS INTEGER) as region,
  COUNT(*) as n_personas,
  ROUND(100.0 * COUNT(*) / (SELECT COUNT(*) FROM personas p2
    JOIN hogares h2 ON p2.hogar_ref_id = h2.hogar_ref_id
    JOIN viviendas v2 ON h2.vivienda_ref_id = v2.vivienda_ref_id
    JOIN zonas z2 ON v2.zonaloc_ref_id = z2.zonaloc_ref_id
    WHERE z2.geocodigo IS NOT NULL), 2) as porcentaje
FROM personas p
JOIN hogares h ON p.hogar_ref_id = h.hogar_ref_id
JOIN viviendas v ON h.vivienda_ref_id = v.vivienda_ref_id
JOIN zonas z ON v.zonaloc_ref_id = z.zonaloc_ref_id
WHERE z.geocodigo IS NOT NULL
GROUP BY region
ORDER BY region
"

dist_region <- tbl(con_censo, sql(query_dist_region)) %>% collect()
cat("\nDistribucion de personas por region:\n")
print(dist_region)

cat("\nINTERPRETACION:\n")
cat("- Total de regiones:", nrow(dist_region), "\n")
cat("- Extraccion mediante SUBSTR(geocodigo, 1, 2) funciona correctamente\n")
cat("- Regiones van del 1 al", max(dist_region$region), "\n")

# --- 5. VERIFICAR CRUCE p09 vs p21a (EDAD vs AÑO NACIMIENTO) ---
cat("\n\n5. VALIDACION: CRUCE p09 (edad) vs p21a (año nacimiento)\n")
cat(strrep("=", 50), "\n")

query_cruce <- "
SELECT 
  p09 as edad,
  p21a as anio_nacimiento,
  2017 - p21a as edad_calculada,
  COUNT(*) as n
FROM personas
WHERE p09 IS NOT NULL 
  AND p21a IS NOT NULL 
  AND p21a BETWEEN 1900 AND 2017
  AND p09 BETWEEN 0 AND 120
GROUP BY p09, p21a
ORDER BY n DESC
LIMIT 30
"

cruce_edad <- tbl(con_censo, sql(query_cruce)) %>% collect()
cat("\nEjemplos de cruce edad (p09) vs año nacimiento (p21a):\n")
print(cruce_edad)

coherencia <- cruce_edad %>%
  mutate(
    diferencia = abs(edad - edad_calculada),
    coherente = diferencia <= 1
  )

cat("\nCoherencia entre p09 y edad calculada (2017 - p21a):\n")
cat("- Casos coherentes (diferencia <= 1 año):", 
    sum(coherencia$coherente * coherencia$n), "/", 
    sum(coherencia$n), 
    "(", round(100 * sum(coherencia$coherente * coherencia$n) / sum(coherencia$n), 2), "%)\n")

# --- 6. MUESTRA ALEATORIA COMPLETA ---
cat("\n\n6. MUESTRA ALEATORIA DE REGISTROS COMPLETOS\n")
cat(strrep("=", 50), "\n")

query_muestra <- "
SELECT 
  p09 as edad,
  p08 as sexo,
  p16 as pertenencia,
  p21a as anio_nac,
  CAST(SUBSTR(z.geocodigo, 1, 2) AS INTEGER) as region
FROM personas p
JOIN hogares h ON p.hogar_ref_id = h.hogar_ref_id
JOIN viviendas v ON h.vivienda_ref_id = v.vivienda_ref_id
JOIN zonas z ON v.zonaloc_ref_id = z.zonaloc_ref_id
WHERE p09 IS NOT NULL 
  AND p09 BETWEEN 0 AND 120
  AND p08 IN (1, 2)
  AND p16 IS NOT NULL
  AND z.geocodigo IS NOT NULL
ORDER BY RANDOM()
LIMIT 20
"

muestra <- tbl(con_censo, sql(query_muestra)) %>% collect()
cat("\nMuestra aleatoria de 20 registros con todas las variables:\n")
print(muestra)

# --- 7. CONTEO FINAL DE REGISTROS VALIDOS ---
cat("\n\n7. CONTEO DE REGISTROS VALIDOS PARA CONCORDANCIA\n")
cat(strrep("=", 50), "\n")

query_validos <- "
SELECT 
  COUNT(*) as total_validos,
  COUNT(DISTINCT CAST(SUBSTR(z.geocodigo, 1, 2) AS INTEGER)) as regiones,
  COUNT(DISTINCT p08) as sexos,
  MIN(p09) as edad_min,
  MAX(p09) as edad_max
FROM personas p
JOIN hogares h ON p.hogar_ref_id = h.hogar_ref_id
JOIN viviendas v ON h.vivienda_ref_id = v.vivienda_ref_id
JOIN zonas z ON v.zonaloc_ref_id = z.zonaloc_ref_id
WHERE p09 IS NOT NULL 
  AND p09 BETWEEN 0 AND 120
  AND p08 IN (1, 2)
  AND p16 IS NOT NULL
  AND z.geocodigo IS NOT NULL
"

validos <- tbl(con_censo, sql(query_validos)) %>% collect()
cat("\nRegistros validos para analisis de concordancia:\n")
print(validos)

cat("\n- Total de personas:", format(validos$total_validos, big.mark = ","), "\n")
cat("- Regiones unicas:", validos$regiones, "\n")
cat("- Sexos unicos:", validos$sexos, "\n")
cat("- Rango de edad:", validos$edad_min, "-", validos$edad_max, "años\n")

censo_desconectar()

# --- 8. RESUMEN Y CONCLUSION ---
cat("\n\n=== RESUMEN FINAL ===\n")
cat(strrep("=", 50), "\n")

cat("\nVARIABLES VERIFICADAS Y APROBADAS:\n")
cat("- p09: Edad en años (0-120) - CORRECTO\n")
cat("  * Valores unicos:", stats_p09$valores_unicos, "\n")
cat("  * Promedio:", round(stats_p09$promedio, 2), "años\n")
cat("\n- p08: Sexo (1=Hombre, 2=Mujer) - CORRECTO\n")
cat("  * Distribucion balanceada:", round(dist_p08$porcentaje[1], 1), "% /", 
    round(dist_p08$porcentaje[2], 1), "%\n")
cat("\n- p16: Pertenencia a pueblos originarios - CORRECTO\n")
cat("  * Pertenece:", round(dist_p16$porcentaje[dist_p16$p16 == 1], 2), "%\n")
cat("\n- geocodigo: Extraccion de region (primeros 2 digitos) - CORRECTO\n")
cat("  * Regiones identificadas:", nrow(dist_region), "\n")

cat("\nQUERY FINAL PARA CONCORDANCIA:\n")
cat("SELECT p16, SUBSTR(geocodigo,1,2) as region, p09 as edad, p08 as sexo\n")
cat("FROM personas + JOINs\n")
cat("WHERE p09 BETWEEN 0 AND 120 AND p08 IN (1,2) AND p16 IS NOT NULL\n")

cat("\nPROXIMO PASO:\n")
cat("Actualizar chunk 'concordancia_censo_pertenencia2' con:\n")
cat("- Usar p09 como edad\n")
cat("- Usar p08 como sexo\n")
cat("- Mantener p16 como pertenencia\n")
cat("- Mantener SUBSTR(geocodigo,1,2) como region\n")
cat("\n")
```

```{r funcion_extraccion_censo, message=FALSE, warning=FALSE}
# =============================================================================
# FUNCION PARA EXTRAER Y PROCESAR DATOS DEL CENSO 2017
# =============================================================================

extraer_datos_censo <- function(conexion = NULL, verbose = TRUE) {
  
  # Verificar si hay conexión activa, si no, crear una
  crear_conexion <- is.null(conexion)
  if(crear_conexion) {
    con_censo <- censo_conectar()
  } else {
    con_censo <- conexion
  }
  
  if(verbose) cat("=== EXTRAYENDO DATOS DEL CENSO 2017 ===\n\n")
  
  # --- PASO 1: EXTRAER DATOS INDIVIDUALES ---
  if(verbose) cat("1. Extrayendo datos individuales del censo...\n")
  
  query_censo_individual <- "
  SELECT 
    p16 as pertenencia,
    CAST(SUBSTR(z.geocodigo, 1, 2) AS INTEGER) as region,
    p09 as edad,
    p08 as sexo
  FROM personas p
  JOIN hogares h ON p.hogar_ref_id = h.hogar_ref_id
  JOIN viviendas v ON h.vivienda_ref_id = v.vivienda_ref_id
  JOIN zonas z ON v.zonaloc_ref_id = z.zonaloc_ref_id
  WHERE p.p16 IS NOT NULL 
    AND p.p09 IS NOT NULL
    AND p.p09 BETWEEN 0 AND 120
    AND p.p08 IN (1, 2)
    AND z.geocodigo IS NOT NULL
  "
  
  datos_censo <- tbl(con_censo, sql(query_censo_individual)) %>% 
    collect() %>%
    mutate(
      pertenencia_bin = ifelse(pertenencia == 1, 1, 0),
      sexo_txt = ifelse(sexo == 1, "HOMBRE", "MUJER"),
      grupo_etario = case_when(
        edad < 5 ~ "0-4",
        edad < 15 ~ "5-14",
        edad < 25 ~ "15-24",
        edad < 45 ~ "25-44",
        edad < 65 ~ "45-64",
        edad < 75 ~ "65-74",
        edad >= 75 ~ "75+",
        TRUE ~ NA_character_
      )
    ) %>%
    filter(!is.na(grupo_etario)) %>%
    mutate(
      grupo_etario = factor(grupo_etario, 
                           levels = c("0-4", "5-14", "15-24", "25-44", "45-64", "65-74", "75+"))
    )
  
  if(verbose) {
    cat("   Total de registros:", format(nrow(datos_censo), big.mark = ","), "\n")
  }
  
  # --- PASO 2: CALCULAR PORCENTAJES POR DESAGREGACION ---
  if(verbose) cat("\n2. Calculando porcentajes por desagregacion...\n")
  
  # 2.1 TOTAL NACIONAL
  censo_total <- datos_censo %>%
    summarise(
      total = n(),
      pertenece = sum(pertenencia_bin == 1),
      porcentaje_censo = (pertenece / total) * 100,
      .groups = "drop"
    )
  
  if(verbose) {
    cat("   Nacional: ", round(censo_total$porcentaje_censo, 2), "%\n")
  }
  
  # 2.2 POR REGION
  censo_region <- datos_censo %>%
    group_by(region) %>%
    summarise(
      total = n(),
      pertenece = sum(pertenencia_bin == 1),
      porcentaje_censo = (pertenece / total) * 100,
      .groups = "drop"
    )
  
  if(verbose) {
    cat("   Por region: ", nrow(censo_region), " regiones\n")
  }
  
  # 2.3 POR SEXO
  censo_sexo <- datos_censo %>%
    group_by(sexo_txt) %>%
    summarise(
      total = n(),
      pertenece = sum(pertenencia_bin == 1),
      porcentaje_censo = (pertenece / total) * 100,
      .groups = "drop"
    ) %>%
    rename(sexo = sexo_txt)
  
  if(verbose) {
    cat("   Por sexo: ", nrow(censo_sexo), " categorias\n")
  }
  
  # 2.4 POR GRUPO ETARIO
  censo_grupo_etario <- datos_censo %>%
    group_by(grupo_etario) %>%
    summarise(
      total = n(),
      pertenece = sum(pertenencia_bin == 1),
      porcentaje_censo = (pertenece / total) * 100,
      .groups = "drop"
    )
  
  if(verbose) {
    cat("   Por grupo etario: ", nrow(censo_grupo_etario), " grupos\n")
  }
  
  # 2.5 CRUCE REGION x SEXO
  censo_region_sexo <- datos_censo %>%
    group_by(region, sexo_txt) %>%
    summarise(
      total = n(),
      pertenece = sum(pertenencia_bin == 1),
      porcentaje_censo = (pertenece / total) * 100,
      .groups = "drop"
    ) %>%
    rename(sexo = sexo_txt)
  
  if(verbose) {
    cat("   Cruce region x sexo: ", nrow(censo_region_sexo), " combinaciones\n")
  }
  
  # 2.6 CRUCE REGION x GRUPO ETARIO
  censo_region_edad <- datos_censo %>%
    group_by(region, grupo_etario) %>%
    summarise(
      total = n(),
      pertenece = sum(pertenencia_bin == 1),
      porcentaje_censo = (pertenece / total) * 100,
      .groups = "drop"
    )
  
  if(verbose) {
    cat("   Cruce region x grupo etario: ", nrow(censo_region_edad), " combinaciones\n")
  }
  
  # 2.7 CRUCE SEXO x GRUPO ETARIO
  censo_sexo_edad <- datos_censo %>%
    group_by(sexo_txt, grupo_etario) %>%
    summarise(
      total = n(),
      pertenece = sum(pertenencia_bin == 1),
      porcentaje_censo = (pertenece / total) * 100,
      .groups = "drop"
    ) %>%
    rename(sexo = sexo_txt)
  
  if(verbose) {
    cat("   Cruce sexo x grupo etario: ", nrow(censo_sexo_edad), " combinaciones\n")
  }
  
  # 2.8 CRUCE TRIPLE: REGION x SEXO x GRUPO ETARIO
  censo_region_sexo_edad <- datos_censo %>%
    group_by(region, sexo_txt, grupo_etario) %>%
    summarise(
      total = n(),
      pertenece = sum(pertenencia_bin == 1),
      porcentaje_censo = (pertenece / total) * 100,
      .groups = "drop"
    ) %>%
    rename(sexo = sexo_txt)
  
  if(verbose) {
    cat("   Cruce region x sexo x grupo etario: ", nrow(censo_region_sexo_edad), " combinaciones\n")
  }
  
  # --- PASO 3: CERRAR CONEXION SI FUE CREADA ---
  if(crear_conexion) {
    censo_desconectar()
  }
  
  if(verbose) cat("\n=== EXTRACCION COMPLETADA ===\n\n")
  
  # --- RETORNAR LISTA CON TODOS LOS RESULTADOS ---
  return(list(
    datos_individuales = datos_censo,
    nacional = censo_total,
    por_region = censo_region,
    por_sexo = censo_sexo,
    por_grupo_etario = censo_grupo_etario,
    region_sexo = censo_region_sexo,
    region_edad = censo_region_edad,
    sexo_edad = censo_sexo_edad,
    region_sexo_edad = censo_region_sexo_edad
  ))
}

# =============================================================================
# FUNCION PARA EXTRAER Y PROCESAR DATOS DE PERTENENCIA2
# =============================================================================

extraer_datos_pertenencia2 <- function(datos_homologados, verbose = TRUE) {
  
  if(verbose) cat("=== EXTRAYENDO DATOS DE PERTENENCIA2 ===\n\n")
  
  # --- PASO 1: PREPARAR DATOS ---
  if(verbose) cat("1. Preparando datos de PERTENENCIA2...\n")
  
  datos_prep <- datos_homologados %>%
    filter(!is.na(PERTENENCIA2)) %>%
    mutate(
      pertenencia_bin = PERTENENCIA2,
      region = as.integer(CODIGO_REGION),
      sexo = GLOSA_SEXO,
      grupo_etario = factor(as.character(GRUPO_ETARIO), 
                           levels = c("0-4", "5-14", "15-24", "25-44", "45-64", "65-74", "75+"))
    ) %>%
    filter(!is.na(sexo), sexo %in% c("HOMBRE", "MUJER"),
           !is.na(grupo_etario),
           !is.na(region))
  
  if(verbose) {
    cat("   Total de registros:", format(nrow(datos_prep), big.mark = ","), "\n")
  }
  
  # --- PASO 2: CALCULAR PORCENTAJES POR DESAGREGACION ---
  if(verbose) cat("\n2. Calculando porcentajes por desagregacion...\n")
  
  # 2.1 TOTAL NACIONAL
  pert2_total <- datos_prep %>%
    summarise(
      total = n(),
      pertenece = sum(pertenencia_bin == 1, na.rm = TRUE),
      porcentaje_pert2 = (pertenece / total) * 100,
      .groups = "drop"
    )
  
  if(verbose) {
    cat("   Nacional: ", round(pert2_total$porcentaje_pert2, 2), "%\n")
  }
  
  # 2.2 POR REGION
  pert2_region <- datos_prep %>%
    group_by(region) %>%
    summarise(
      total = n(),
      pertenece = sum(pertenencia_bin == 1, na.rm = TRUE),
      porcentaje_pert2 = (pertenece / total) * 100,
      .groups = "drop"
    )
  
  if(verbose) {
    cat("   Por region: ", nrow(pert2_region), " regiones\n")
  }
  
  # 2.3 POR SEXO
  pert2_sexo <- datos_prep %>%
    group_by(sexo) %>%
    summarise(
      total = n(),
      pertenece = sum(pertenencia_bin == 1, na.rm = TRUE),
      porcentaje_pert2 = (pertenece / total) * 100,
      .groups = "drop"
    )
  
  if(verbose) {
    cat("   Por sexo: ", nrow(pert2_sexo), " categorias\n")
  }
  
  # 2.4 POR GRUPO ETARIO
  pert2_grupo_etario <- datos_prep %>%
    group_by(grupo_etario, .drop = FALSE) %>%
    summarise(
      total = n(),
      pertenece = sum(pertenencia_bin == 1, na.rm = TRUE),
     
      porcentaje_pert2 = (pertenece / total) * 100,
      .groups = "drop"
    ) %>%
    filter(total > 0)
  
  if(verbose) {
    cat("   Por grupo etario: ", nrow(pert2_grupo_etario), " grupos\n")
  }
  
  # 2.5 CRUCE REGION x SEXO
  pert2_region_sexo <- datos_prep %>%
    group_by(region, sexo) %>%
    summarise(
      total = n(),
      pertenece = sum(pertenencia_bin == 1, na.rm = TRUE),
      porcentaje_pert2 = (pertenece / total) * 100,
      .groups = "drop"
    )
  
  if(verbose) {
    cat("   Cruce region x sexo: ", nrow(pert2_region_sexo), " combinaciones\n")
  }
  
  # 2.6 CRUCE REGION x GRUPO ETARIO
  pert2_region_edad <- datos_prep %>%
    group_by(region, grupo_etario) %>%
    summarise(
      total = n(),
      pertenece = sum(pertenencia_bin == 1, na.rm = TRUE),
      porcentaje_pert2 = (pertenece / total) * 100,
      .groups = "drop"
    )
  
  if(verbose) {
    cat("   Cruce region x grupo etario: ", nrow(pert2_region_edad), " combinaciones\n")
  }
  
  # 2.7 CRUCE SEXO x GRUPO ETARIO
  pert2_sexo_edad <- datos_prep %>%
    group_by(sexo, grupo_etario) %>%
    summarise(
      total = n(),
      pertenece = sum(pertenencia_bin == 1, na.rm = TRUE),
      porcentaje_pert2 = (pertenece / total) * 100,
      .groups = "drop"
    )
  
  if(verbose) {
    cat("   Cruce sexo x grupo etario: ", nrow(pert2_sexo_edad), " combinaciones\n")
  }
  
  # 2.8 CRUCE TRIPLE: REGION x SEXO x GRUPO ETARIO
  pert2_region_sexo_edad <- datos_prep %>%
    group_by(region, sexo, grupo_etario) %>%
    summarise(
      total = n(),
      pertenece = sum(pertenencia_bin == 1, na.rm = TRUE),
      porcentaje_pert2 = (pertenece / total) * 100,
      .groups = "drop"
    )
  
  if(verbose) {
    cat("   Cruce region x sexo x grupo etario: ", nrow(pert2_region_sexo_edad), " combinaciones\n")
  }
  
  if(verbose) cat("\n=== EXTRACCION COMPLETADA ===\n\n")
  
  # --- RETORNAR LISTA CON TODOS LOS RESULTADOS ---
  return(list(
    datos_individuales = datos_prep,
    nacional = pert2_total,
    por_region = pert2_region,
    por_sexo = pert2_sexo,
    por_grupo_etario = pert2_grupo_etario,
    region_sexo = pert2_region_sexo,
    region_edad = pert2_region_edad,
    sexo_edad = pert2_sexo_edad,
    region_sexo_edad = pert2_region_sexo_edad
  ))
}
```

```{r ejecutar_extraccion_datos, message=FALSE, warning=FALSE}
# =============================================================================
# EJECUTAR EXTRACCION DE DATOS PARA CONCORDANCIA
# =============================================================================

# Extraer datos del Censo 2017
datos_censo <- extraer_datos_censo(verbose = TRUE)

# Extraer datos de PERTENENCIA2
datos_pert2 <- extraer_datos_pertenencia2(datos_homologados, verbose = TRUE)

# Mostrar resumen
cat("\n=== RESUMEN DE DATOS EXTRAIDOS ===\n")
cat("\nCENSO 2017:\n")
cat("- Total nacional:", format(datos_censo$nacional$total, big.mark = ","), 
    "personas (", round(datos_censo$nacional$porcentaje_censo, 2), "% pertenece)\n")
cat("- Regiones:", nrow(datos_censo$por_region), "\n")
cat("- Sexos:", nrow(datos_censo$por_sexo), "\n")
cat("- Grupos etarios:", nrow(datos_censo$por_grupo_etario), "\n")

cat("\nPERTENENCIA2:\n")
cat("- Total nacional:", format(datos_pert2$nacional$total, big.mark = ","), 
    "personas (", round(datos_pert2$nacional$porcentaje_pert2, 2), "% pertenece)\n")
cat("- Regiones:", nrow(datos_pert2$por_region), "\n")
cat("- Sexos:", nrow(datos_pert2$por_sexo), "\n")
cat("- Grupos etarios:", nrow(datos_pert2$por_grupo_etario), "\n")

cat("\nDatos listos para calcular Lin's CCC\n")
```

```{r calcular_lins_ccc_desctools, message=FALSE, warning=FALSE}
# =============================================================================
# CALCULO DE LIN'S CCC ENTRE CENSO 2017 Y PERTENENCIA2 USANDO DESCTOOLS
# =============================================================================

cat("=== CALCULANDO LIN'S CCC PARA TODAS LAS DESAGREGACIONES ===\n\n")

# --- FUNCION AUXILIAR PARA FORMATEAR RESULTADOS ---
formatear_resultado_ccc <- function(resultado_ccc, nombre_desagregacion) {
  tibble(
    Desagregacion = nombre_desagregacion,
    N = resultado_ccc$n,
    `Lin's CCC` = round(resultado_ccc$rho.c$est, 4),
    `IC 95% Inferior` = round(resultado_ccc$rho.c$lwr.ci, 4),
    `IC 95% Superior` = round(resultado_ccc$rho.c$upr.ci, 4),
    Interpretacion = case_when(
      resultado_ccc$rho.c$est > 0.80 ~ "Casi perfecta",
      resultado_ccc$rho.c$est > 0.61 ~ "Sustancial",
      resultado_ccc$rho.c$est > 0.41 ~ "Moderada",
      resultado_ccc$rho.c$est > 0.21 ~ "Aceptable",
      TRUE ~ "Leve"
    )
  )
}

# --- 1. CONCORDANCIA POR REGION ---
cat("1. Calculando CCC por region...\n")

concordancia_region <- datos_censo$por_region %>%
  inner_join(datos_pert2$por_region, by = "region", suffix = c("_censo", "_pert2"))

ccc_region <- CCC(
  concordancia_region$porcentaje_censo,
  concordancia_region$porcentaje_pert2,
  ci = "z-transform",
  conf.level = 0.95
)

resultado_region <- formatear_resultado_ccc(ccc_region, "Por Region")
cat("   CCC =", round(ccc_region$rho.c$est, 4), "\n")

# --- 2. CONCORDANCIA POR SEXO ---
cat("\n2. Calculando CCC por sexo...\n")

concordancia_sexo <- datos_censo$por_sexo %>%
  inner_join(datos_pert2$por_sexo, by = "sexo", suffix = c("_censo", "_pert2"))

ccc_sexo <- CCC(
  concordancia_sexo$porcentaje_censo,
  concordancia_sexo$porcentaje_pert2,
  ci = "z-transform",
  conf.level = 0.95
)

resultado_sexo <- formatear_resultado_ccc(ccc_sexo, "Por Sexo")
cat("   CCC =", round(ccc_sexo$rho.c$est, 4), "\n")

# --- 3. CONCORDANCIA POR GRUPO ETARIO ---
cat("\n3. Calculando CCC por grupo etario...\n")

concordancia_edad <- datos_censo$por_grupo_etario %>%
  inner_join(datos_pert2$por_grupo_etario, by = "grupo_etario", suffix = c("_censo", "_pert2"))

ccc_edad <- CCC(
  concordancia_edad$porcentaje_censo,
  concordancia_edad$porcentaje_pert2,
  ci = "z-transform",
  conf.level = 0.95
)

resultado_edad <- formatear_resultado_ccc(ccc_edad, "Por Grupo Etario")
cat("   CCC =", round(ccc_edad$rho.c$est, 4), "\n")

# --- 4. CONCORDANCIA REGION x SEXO ---
cat("\n4. Calculando CCC region x sexo...\n")

concordancia_region_sexo <- datos_censo$region_sexo %>%
  inner_join(datos_pert2$region_sexo, by = c("region", "sexo"), suffix = c("_censo", "_pert2"))

ccc_region_sexo <- CCC(
  concordancia_region_sexo$porcentaje_censo,
  concordancia_region_sexo$porcentaje_pert2,
  ci = "z-transform",
  conf.level = 0.95
)

resultado_region_sexo <- formatear_resultado_ccc(ccc_region_sexo, "Region x Sexo")
cat("   CCC =", round(ccc_region_sexo$rho.c$est, 4), "\n")

# --- 5. CONCORDANCIA REGION x GRUPO ETARIO ---
cat("\n5. Calculando CCC region x grupo etario...\n")

concordancia_region_edad <- datos_censo$region_edad %>%
  inner_join(datos_pert2$region_edad, by = c("region", "grupo_etario"), suffix = c("_censo", "_pert2"))

ccc_region_edad <- CCC(
  concordancia_region_edad$porcentaje_censo,
  concordancia_region_edad$porcentaje_pert2,
  ci = "z-transform",
  conf.level = 0.95
)

resultado_region_edad <- formatear_resultado_ccc(ccc_region_edad, "Region x Grupo Etario")
cat("   CCC =", round(ccc_region_edad$rho.c$est, 4), "\n")

# --- 6. CONCORDANCIA SEXO x GRUPO ETARIO ---
cat("\n6. Calculando CCC sexo x grupo etario...\n")

concordancia_sexo_edad <- datos_censo$sexo_edad %>%
  inner_join(datos_pert2$sexo_edad, by = c("sexo", "grupo_etario"), suffix = c("_censo", "_pert2"))

ccc_sexo_edad <- CCC(
  concordancia_sexo_edad$porcentaje_censo,
  concordancia_sexo_edad$porcentaje_pert2,
  ci = "z-transform",
  conf.level = 0.95
)

resultado_sexo_edad <- formatear_resultado_ccc(ccc_sexo_edad, "Sexo x Grupo Etario")
cat("   CCC =", round(ccc_sexo_edad$rho.c$est, 4), "\n")

# --- 7. CONCORDANCIA TRIPLE: REGION x SEXO x GRUPO ETARIO ---
cat("\n7. Calculando CCC region x sexo x grupo etario...\n")

concordancia_triple <- datos_censo$region_sexo_edad %>%
  inner_join(datos_pert2$region_sexo_edad, by = c("region", "sexo", "grupo_etario"), suffix = c("_censo", "_pert2"))

ccc_triple <- CCC(
  concordancia_triple$porcentaje_censo,
  concordancia_triple$porcentaje_pert2,
  ci = "z-transform",
  conf.level = 0.95
)

resultado_triple <- formatear_resultado_ccc(ccc_triple, "Region x Sexo x Grupo Etario")
cat("   CCC =", round(ccc_triple$rho.c$est, 4), "\n")

# --- 8. CREAR TABLA RESUMEN ---
cat("\n=== TABLA RESUMEN DE CONCORDANCIA ===\n")

tabla_resumen_ccc <- bind_rows(
  resultado_region,
  resultado_sexo,
  resultado_edad,
  resultado_region_sexo,
  resultado_region_edad,
  resultado_sexo_edad,
  resultado_triple
) %>%
  arrange(desc(`Lin's CCC`))

tabla_final <- tabla_resumen_ccc %>%
  flextable() %>%
  set_caption("Concordancia entre Censo 2017 y PERTENENCIA2 por niveles de desagregacion (Lin's CCC)") %>%
  autofit() %>%
  theme_vanilla() %>%
  bold(j = "Lin's CCC", bold = TRUE) %>%
  add_footer_lines("Nota: CCC calculado con DescTools::CCC() usando transformacion z para IC al 95%. N = numero de pares comparados.")

# Aplicar colores segun interpretacion
for(i in 1:nrow(tabla_resumen_ccc)) {
  valor <- tabla_resumen_ccc$`Lin's CCC`[i]
  color_aplicar <- case_when(
    valor > 0.95 ~ "#0072B2",   # Azul - Excelente
    valor > 0.90 ~ "#009E73",   # Verde - Sustancial
    valor > 0.75 ~ "#E69F00",   # Naranja - Moderada
    TRUE ~ "#D55E00"            # Rojo - Pobre
  )
  
  tabla_final <- color(tabla_final, i = i, j = "Lin's CCC", color = color_aplicar)
}

print(tabla_final)

# --- 9. GUARDAR RESULTADOS EN LISTA ---
resultados_concordancia <- list(
  resumen = tabla_resumen_ccc,
  por_region = list(ccc = ccc_region, datos = concordancia_region),
  por_sexo = list(ccc = ccc_sexo, datos = concordancia_sexo),
  por_edad = list(ccc = ccc_edad, datos = concordancia_edad),
  region_sexo = list(ccc = ccc_region_sexo, datos = concordancia_region_sexo),
  region_edad = list(ccc = ccc_region_edad, datos = concordancia_region_edad),
  sexo_edad = list(ccc = ccc_sexo_edad, datos = concordancia_sexo_edad),
  triple = list(ccc = ccc_triple, datos = concordancia_triple)
)

cat("\n=== CALCULO COMPLETADO ===\n")
cat("Resultados guardados en objeto 'resultados_concordancia'\n")
cat("\nAcceso a resultados:\n")
cat("  resultados_concordancia$resumen\n")
cat("  resultados_concordancia$por_region$ccc\n")
cat("  resultados_concordancia$por_region$datos\n")
```

```{r calcular_lins_ccc_yardstick, message=FALSE, warning=FALSE}
# =============================================================================
# CALCULO DE LIN'S CCC CON YARDSTICK (COMPARACION CON DESCTOOLS)
# =============================================================================

cat("\n\n")
cat("=============================================================================\n")
cat("  CALCULANDO LIN'S CCC CON YARDSTICK PARA COMPARAR CON DESCTOOLS\n")
cat("=============================================================================\n\n")

# --- PREPARAR DATOS PARA YARDSTICK (inner_join directo desde datos_censo y datos_pert2) ---

# --- 1. CONCORDANCIA POR REGION (YARDSTICK) ---
cat("1. Calculando CCC por region con yardstick...\n")

datos_region_yd <- datos_censo$por_region %>%
  inner_join(datos_pert2$por_region, by = "region", suffix = c("_censo", "_pert2"))

ccc_region_yardstick <- datos_region_yd %>%
  ccc(truth = porcentaje_censo, estimate = porcentaje_pert2)

resultado_region_yd <- tibble(
  Desagregacion = "Por Region",
  N = nrow(datos_region_yd),
  `Lin's CCC` = round(ccc_region_yardstick$.estimate, 4),
  Metodo = "yardstick"
)

cat("   CCC (yardstick) =", round(ccc_region_yardstick$.estimate, 4), "\n")

# --- 2. CONCORDANCIA POR SEXO (YARDSTICK) ---
cat("\n2. Calculando CCC por sexo con yardstick...\n")

datos_sexo_yd <- datos_censo$por_sexo %>%
  inner_join(datos_pert2$por_sexo, by = "sexo", suffix = c("_censo", "_pert2"))

ccc_sexo_yardstick <- datos_sexo_yd %>%
  ccc(truth = porcentaje_censo, estimate = porcentaje_pert2)

resultado_sexo_yd <- tibble(
  Desagregacion = "Por Sexo",
  N = nrow(datos_sexo_yd),
  `Lin's CCC` = round(ccc_sexo_yardstick$.estimate, 4),
  Metodo = "yardstick"
)

cat("   CCC (yardstick) =", round(ccc_sexo_yardstick$.estimate, 4), "\n")

# --- 3. CONCORDANCIA POR GRUPO ETARIO (YARDSTICK) ---
cat("\n3. Calculando CCC por grupo etario con yardstick...\n")

datos_edad_yd <- datos_censo$por_grupo_etario %>%
  inner_join(datos_pert2$por_grupo_etario, by = "grupo_etario", suffix = c("_censo", "_pert2"))

ccc_edad_yardstick <- datos_edad_yd %>%
  ccc(truth = porcentaje_censo, estimate = porcentaje_pert2)

resultado_edad_yd <- tibble(
  Desagregacion = "Por Grupo Etario",
  N = nrow(datos_edad_yd),
  `Lin's CCC` = round(ccc_edad_yardstick$.estimate, 4),
  Metodo = "yardstick"
)

cat("   CCC (yardstick) =", round(ccc_edad_yardstick$.estimate, 4), "\n")

# --- 4. CONCORDANCIA REGION x SEXO (YARDSTICK) ---
cat("\n4. Calculando CCC region x sexo con yardstick...\n")

datos_region_sexo_yd <- datos_censo$region_sexo %>%
  inner_join(datos_pert2$region_sexo, by = c("region", "sexo"), suffix = c("_censo", "_pert2"))

ccc_region_sexo_yardstick <- datos_region_sexo_yd %>%
  ccc(truth = porcentaje_censo, estimate = porcentaje_pert2)

resultado_region_sexo_yd <- tibble(
  Desagregacion = "Region x Sexo",
  N = nrow(datos_region_sexo_yd),
  `Lin's CCC` = round(ccc_region_sexo_yardstick$.estimate, 4),
  Metodo = "yardstick"
)

cat("   CCC (yardstick) =", round(ccc_region_sexo_yardstick$.estimate, 4), "\n")

# --- 5. CONCORDANCIA REGION x GRUPO ETARIO (YARDSTICK) ---
cat("\n5. Calculando CCC region x grupo etario con yardstick...\n")

datos_region_edad_yd <- datos_censo$region_edad %>%
  inner_join(datos_pert2$region_edad, by = c("region", "grupo_etario"), suffix = c("_censo", "_pert2"))

ccc_region_edad_yardstick <- datos_region_edad_yd %>%
  ccc(truth = porcentaje_censo, estimate = porcentaje_pert2)

resultado_region_edad_yd <- tibble(
  Desagregacion = "Region x Grupo Etario",
  N = nrow(datos_region_edad_yd),
  `Lin's CCC` = round(ccc_region_edad_yardstick$.estimate, 4),
  Metodo = "yardstick"
)

cat("   CCC (yardstick) =", round(ccc_region_edad_yardstick$.estimate, 4), "\n")

# --- 6. CONCORDANCIA SEXO x GRUPO ETARIO (YARDSTICK) ---
cat("\n6. Calculando CCC sexo x grupo etario con yardstick...\n")

datos_sexo_edad_yd <- datos_censo$sexo_edad %>%
  inner_join(datos_pert2$sexo_edad, by = c("sexo", "grupo_etario"), suffix = c("_censo", "_pert2"))

ccc_sexo_edad_yardstick <- datos_sexo_edad_yd %>%
  ccc(truth = porcentaje_censo, estimate = porcentaje_pert2)

resultado_sexo_edad_yd <- tibble(
  Desagregacion = "Sexo x Grupo Etario",
  N = nrow(datos_sexo_edad_yd),
  `Lin's CCC` = round(ccc_sexo_edad_yardstick$.estimate, 4),
  Metodo = "yardstick"
)

cat("   CCC (yardstick) =", round(ccc_sexo_edad_yardstick$.estimate, 4), "\n")

# --- 7. CONCORDANCIA TRIPLE: REGION x SEXO x GRUPO ETARIO (YARDSTICK) ---
cat("\n7. Calculando CCC region x sexo x grupo etario con yardstick...\n")

datos_triple_yd <- datos_censo$region_sexo_edad %>%
  inner_join(datos_pert2$region_sexo_edad, by = c("region", "sexo", "grupo_etario"), suffix = c("_censo", "_pert2"))

ccc_triple_yardstick <- datos_triple_yd %>%
  ccc(truth = porcentaje_censo, estimate = porcentaje_pert2)

resultado_triple_yd <- tibble(
  Desagregacion = "Region x Sexo x Grupo Etario",
  N = nrow(datos_triple_yd),
  `Lin's CCC` = round(ccc_triple_yardstick$.estimate, 4),
  Metodo = "yardstick"
)

cat("   CCC (yardstick) =", round(ccc_triple_yardstick$.estimate, 4), "\n")

# --- 8. CREAR TABLA RESUMEN YARDSTICK ---
cat("\n=== TABLA RESUMEN YARDSTICK ===\n")

tabla_resumen_yardstick <- bind_rows(
  resultado_region_yd,
  resultado_sexo_yd,
  resultado_edad_yd,
  resultado_region_sexo_yd,
  resultado_region_edad_yd,
  resultado_sexo_edad_yd,
  resultado_triple_yd
) %>%
  arrange(desc(`Lin's CCC`))

# Agregar interpretacion
tabla_resumen_yardstick <- tabla_resumen_yardstick %>%
  mutate(
    Interpretacion = case_when(
      `Lin's CCC` > 0.99 ~ "Casi perfecta",
      `Lin's CCC` > 0.95 ~ "Excelente",
      `Lin's CCC` > 0.90 ~ "Sustancial",
      `Lin's CCC` > 0.75 ~ "Moderada",
      TRUE ~ "Pobre"
    )
  )

print(tabla_resumen_yardstick)

# --- 9. TABLA FLEXTABLE FORMATEADA ---
cat("\n\n")

tabla_yardstick_ft <- tabla_resumen_yardstick %>%
  select(Desagregacion, N, `Lin's CCC`, Interpretacion) %>%
  flextable() %>%
  set_caption("Concordancia entre Censo 2017 y PERTENENCIA2 (Lin's CCC con yardstick)") %>%
  autofit() %>%
  theme_vanilla() %>%
  bold(j = "Lin's CCC", bold = TRUE) %>%
  add_footer_lines("Nota: CCC calculado con yardstick::ccc(). N = numero de pares comparados.")

# Aplicar colores segun interpretacion
for(i in 1:nrow(tabla_resumen_yardstick)) {
  valor <- tabla_resumen_yardstick$`Lin's CCC`[i]
  color_aplicar <- case_when(
    valor > 0.95 ~ "#0072B2",   # Azul - Excelente
    valor > 0.90 ~ "#009E73",   # Verde - Sustancial
    valor > 0.75 ~ "#E69F00",   # Naranja - Moderada
    TRUE ~ "#D55E00"            # Rojo - Pobre
  )
  
  tabla_yardstick_ft <- color(tabla_yardstick_ft, i = i, j = "Lin's CCC", color = color_aplicar)
}

print(tabla_yardstick_ft)

# --- 10. GUARDAR RESULTADOS YARDSTICK ---
resultados_yardstick <- list(
  resumen = tabla_resumen_yardstick,
  por_region = list(ccc = ccc_region_yardstick, datos = datos_region_yd),
  por_sexo = list(ccc = ccc_sexo_yardstick, datos = datos_sexo_yd),
  por_edad = list(ccc = ccc_edad_yardstick, datos = datos_edad_yd),
  region_sexo = list(ccc = ccc_region_sexo_yardstick, datos = datos_region_sexo_yd),
  region_edad = list(ccc = ccc_region_edad_yardstick, datos = datos_region_edad_yd),
  sexo_edad = list(ccc = ccc_sexo_edad_yardstick, datos = datos_sexo_edad_yd),
  triple = list(ccc = ccc_triple_yardstick, datos = datos_triple_yd)
)

cat("\n=== CALCULO CON YARDSTICK COMPLETADO ===\n")
cat("Resultados guardados en objeto 'resultados_yardstick'\n")
cat("\nAcceso a resultados:\n")
cat("  resultados_yardstick$resumen\n")
cat("  resultados_yardstick$por_region$ccc\n")
cat("  resultados_yardstick$por_region$datos\n")
```

```{r detalle_concordancia_por_categoria, message=FALSE, warning=FALSE}
# =============================================================================
# ANALISIS DETALLADO DE CONCORDANCIA POR CATEGORIA INDIVIDUAL CON DESCTOOLS
# =============================================================================

cat("=== ANALISIS DETALLADO DE CONCORDANCIA POR CATEGORIA ===\n\n")

# --- 1. CONCORDANCIA DETALLADA POR REGION ---
cat("\n1. CONCORDANCIA POR CADA REGION\n")
cat(strrep("=", 60), "\n")

# Preparar datos del cruce triple
datos_unidos_completo <- datos_censo$region_sexo_edad %>%
  inner_join(datos_pert2$region_sexo_edad, 
             by = c("region", "sexo", "grupo_etario"), 
             suffix = c("_censo", "_pert2"))

# Calcular CCC por cada región individualmente
regiones_unicas <- unique(datos_unidos_completo$region)
resultados_region_list <- list()

for(reg in regiones_unicas) {
  # Filtrar datos SOLO de esta región
  region_data <- datos_unidos_completo %>% filter(region == reg)
  
  # Calcular CCC
  ccc_result <- tryCatch({
    CCC(region_data$porcentaje_censo, 
        region_data$porcentaje_pert2, 
        ci = "z-transform", 
        conf.level = 0.95)
  }, error = function(e) NULL)
  
  # Guardar resultado
  resultados_region_list[[as.character(reg)]] <- tibble(
    region = reg,
    N_pares = nrow(region_data),
    Censo_promedio = mean(region_data$porcentaje_censo, na.rm = TRUE),
    PERT2_promedio = mean(region_data$porcentaje_pert2, na.rm = TRUE),
    Diferencia = mean(region_data$porcentaje_pert2, na.rm = TRUE) - mean(region_data$porcentaje_censo, na.rm = TRUE),
    `Lin's CCC` = ifelse(!is.null(ccc_result), ccc_result$rho.c$est, NA_real_),
    IC_inferior = ifelse(!is.null(ccc_result), ccc_result$rho.c$lwr.ci, NA_real_),
    IC_superior = ifelse(!is.null(ccc_result), ccc_result$rho.c$upr.ci, NA_real_),
    Interpretacion = case_when(
      is.na(`Lin's CCC`) ~ "Sin datos",
      `Lin's CCC` > 0.99 ~ "Casi perfecta",
      `Lin's CCC` > 0.95 ~ "Excelente",
      `Lin's CCC` > 0.90 ~ "Sustancial",
      `Lin's CCC` > 0.75 ~ "Moderada",
      TRUE ~ "Pobre"
    )
  )
  
  cat(sprintf("  Region %d: CCC = %.4f [%.4f, %.4f] - %s\n",
              reg,
              resultados_region_list[[as.character(reg)]]$`Lin's CCC`,
              resultados_region_list[[as.character(reg)]]$IC_inferior,
              resultados_region_list[[as.character(reg)]]$IC_superior,
              resultados_region_list[[as.character(reg)]]$Interpretacion))
}

resultados_region <- bind_rows(resultados_region_list)

# Tabla formateada
nombres_regiones <- tibble(
  region = 1:16,
  Nombre_Region = c(
    "Tarapacá", "Antofagasta", "Atacama", "Coquimbo", 
    "Valparaíso", "O'Higgins", "Maule", "Biobío",
    "La Araucanía", "Los Lagos", "Aysén", "Magallanes",
    "Metropolitana", "Los Ríos", "Arica y Parinacota", "Ñuble"
  )
)

tabla_region_detalle <- resultados_region %>%
  left_join(nombres_regiones, by = "region") %>%
  select(
    Region = Nombre_Region,
    `Censo (%)` = Censo_promedio,
    `PERT2 (%)` = PERT2_promedio,
    `Dif (pp)` = Diferencia,
    `Lin's CCC`,
    `IC 95% Inf` = IC_inferior,
    `IC 95% Sup` = IC_superior,
    Interpretacion
  ) %>%
  mutate(across(where(is.numeric), ~round(., 4))) %>%
  arrange(desc(`Lin's CCC`))

tabla_region_ft <- tabla_region_detalle %>%
  flextable() %>%
  set_caption("Concordancia detallada por Region") %>%
  autofit() %>%
  theme_vanilla() %>%
  bold(j = "Lin's CCC", bold = TRUE)

for(i in 1:nrow(tabla_region_detalle)) {
  if(!is.na(tabla_region_detalle$`Lin's CCC`[i])) {
    valor <- tabla_region_detalle$`Lin's CCC`[i]
    color_aplicar <- case_when(
      valor > 0.95 ~ "#0072B2",
      valor > 0.90 ~ "#009E73",
      valor > 0.75 ~ "#E69F00",
      TRUE ~ "#D55E00"
    )
    tabla_region_ft <- color(tabla_region_ft, i = i, j = "Lin's CCC", color = color_aplicar)
  }
}

print(tabla_region_ft)

# --- 2. CONCORDANCIA DETALLADA POR SEXO ---
cat("\n\n2. CONCORDANCIA POR CADA SEXO\n")
cat(strrep("=", 60), "\n")

sexos_unicos <- unique(datos_unidos_completo$sexo)
resultados_sexo_list <- list()

for(sx in sexos_unicos) {
  # Filtrar datos SOLO de este sexo
  sexo_data <- datos_unidos_completo %>% filter(sexo == sx)
  
  # Calcular CCC
  ccc_result <- tryCatch({
    CCC(sexo_data$porcentaje_censo, 
        sexo_data$porcentaje_pert2, 
        ci = "z-transform", 
        conf.level = 0.95)
  }, error = function(e) NULL)
  
  # Guardar resultado
  resultados_sexo_list[[sx]] <- tibble(
    sexo = sx,
    N_pares = nrow(sexo_data),
    Censo_promedio = mean(sexo_data$porcentaje_censo, na.rm = TRUE),
    PERT2_promedio = mean(sexo_data$porcentaje_pert2, na.rm = TRUE),
    Diferencia = mean(sexo_data$porcentaje_pert2, na.rm = TRUE) - mean(sexo_data$porcentaje_censo, na.rm = TRUE),
    `Lin's CCC` = ifelse(!is.null(ccc_result), ccc_result$rho.c$est, NA_real_),
    IC_inferior = ifelse(!is.null(ccc_result), ccc_result$rho.c$lwr.ci, NA_real_),
    IC_superior = ifelse(!is.null(ccc_result), ccc_result$rho.c$upr.ci, NA_real_),
    Interpretacion = case_when(
      is.na(`Lin's CCC`) ~ "Sin datos",
      `Lin's CCC` > 0.99 ~ "Casi perfecta",
      `Lin's CCC` > 0.95 ~ "Excelente",
      `Lin's CCC` > 0.90 ~ "Sustancial",
      `Lin's CCC` > 0.75 ~ "Moderada",
      TRUE ~ "Pobre"
    )
  )
  
  cat(sprintf("  %s: CCC = %.4f [%.4f, %.4f] - %s\n",
              sx,
              resultados_sexo_list[[sx]]$`Lin's CCC`,
              resultados_sexo_list[[sx]]$IC_inferior,
              resultados_sexo_list[[sx]]$IC_superior,
              resultados_sexo_list[[sx]]$Interpretacion))
}

resultados_sexo <- bind_rows(resultados_sexo_list)

tabla_sexo_detalle <- resultados_sexo %>%
  select(
    Sexo = sexo,
    `Censo (%)` = Censo_promedio,
    `PERT2 (%)` = PERT2_promedio,
    `Dif (pp)` = Diferencia,
    `Lin's CCC` = `Lin's CCC`,
    `IC 95% Inf` = IC_inferior,
    `IC 95% Sup` = IC_superior,
    Interpretacion
  ) %>%
  mutate(across(where(is.numeric), ~round(., 4)))

tabla_sexo_ft <- tabla_sexo_detalle %>%
  flextable() %>%
  set_caption("Concordancia detallada por Sexo") %>%
  autofit() %>%
  theme_vanilla() %>%
  bold(j = "Lin's CCC", bold = TRUE)

for(i in 1:nrow(tabla_sexo_detalle)) {
  if(!is.na(tabla_sexo_detalle$`Lin's CCC`[i])) {
    valor <- tabla_sexo_detalle$`Lin's CCC`[i]
    color_aplicar <- case_when(
      valor > 0.95 ~ "#0072B2",
      valor > 0.90 ~ "#009E73",
      valor > 0.75 ~ "#E69F00",
      TRUE ~ "#D55E00"
    )
    tabla_sexo_ft <- color(tabla_sexo_ft, i = i, j = "Lin's CCC", color = color_aplicar)
  }
}

print(tabla_sexo_ft)

# --- 3. CONCORDANCIA DETALLADA POR GRUPO ETARIO ---
cat("\n\n3. CONCORDANCIA POR CADA GRUPO ETARIO\n")
cat(strrep("=", 60), "\n")

grupos_unicos <- unique(datos_unidos_completo$grupo_etario)
resultados_edad_list <- list()

for(grp in grupos_unicos) {
  # Filtrar datos SOLO de este grupo etario
  edad_data <- datos_unidos_completo %>% filter(grupo_etario == grp)
  
  # Calcular CCC
  ccc_result <- tryCatch({
    CCC(edad_data$porcentaje_censo, 
        edad_data$porcentaje_pert2, 
        ci = "z-transform", 
        conf.level = 0.95)
  }, error = function(e) NULL)
  
  # Guardar resultado
  resultados_edad_list[[as.character(grp)]] <- tibble(
    grupo_etario = grp,
    N_pares = nrow(edad_data),
    Censo_promedio = mean(edad_data$porcentaje_censo, na.rm = TRUE),
    PERT2_promedio = mean(edad_data$porcentaje_pert2, na.rm = TRUE),
    Diferencia = mean(edad_data$porcentaje_pert2, na.rm = TRUE) - mean(edad_data$porcentaje_censo, na.rm = TRUE),
    `Lin's CCC` = ifelse(!is.null(ccc_result), ccc_result$rho.c$est, NA_real_),
    IC_inferior = ifelse(!is.null(ccc_result), ccc_result$rho.c$lwr.ci, NA_real_),
    IC_superior = ifelse(!is.null(ccc_result), ccc_result$rho.c$upr.ci, NA_real_),
    Interpretacion = case_when(
      is.na(`Lin's CCC`) ~ "Sin datos",
      `Lin's CCC` > 0.99 ~ "Casi perfecta",
      `Lin's CCC` > 0.95 ~ "Excelente",
      `Lin's CCC` > 0.90 ~ "Sustancial",
      `Lin's CCC` > 0.75 ~ "Moderada",
      TRUE ~ "Pobre"
    )
  )
  
  cat(sprintf("  %s: CCC = %.4f [%.4f, %.4f] - %s\n",
              as.character(grp),
              resultados_edad_list[[as.character(grp)]]$`Lin's CCC`,
              resultados_edad_list[[as.character(grp)]]$IC_inferior,
              resultados_edad_list[[as.character(grp)]]$IC_superior,
              resultados_edad_list[[as.character(grp)]]$Interpretacion))
}

resultados_edad <- bind_rows(resultados_edad_list)

tabla_edad_detalle <- resultados_edad %>%
  select(
    `Grupo Etario` = grupo_etario,
    `Censo (%)` = Censo_promedio,
    `PERTENENCIA2 (%)` = PERT2_promedio,
    `Dif (pp)` = Diferencia,
    `Lin's CCC` = `Lin's CCC`,
    `IC 95% Inf` = IC_inferior,
    `IC 95% Sup` = IC_superior,
    Interpretacion
  ) %>%
  mutate(across(where(is.numeric), ~round(., 4)))

tabla_edad_ft <- tabla_edad_detalle %>%
  flextable() %>%
  set_caption("Concordancia detallada por Grupo Etario") %>%
  autofit() %>%
  theme_vanilla() %>%
  bold(j = "Lin's CCC", bold = TRUE)

for(i in 1:nrow(tabla_edad_detalle)) {
  if(!is.na(tabla_edad_detalle$`Lin's CCC`[i])) {
    valor <- tabla_edad_detalle$`Lin's CCC`[i]
    color_aplicar <- case_when(
      valor > 0.95 ~ "#0072B2",
      valor > 0.90 ~ "#009E73",
      valor > 0.75 ~ "#E69F00",
      TRUE ~ "#D55E00"
    )
    tabla_edad_ft <- color(tabla_edad_ft, i = i, j = "Lin's CCC", color = color_aplicar)
  }
}

print(tabla_edad_ft)

# --- 4. TABLA RESUMEN COMPARATIVO ---
cat("\n\n=== RESUMEN COMPARATIVO DE CONCORDANCIA ===\n")

resumen_comparativo <- bind_rows(
  resultados_region %>%
    left_join(nombres_regiones, by = "region") %>%
    mutate(Tipo = "Region", Categoria = Nombre_Region) %>%
    select(Tipo, Categoria, `Lin's CCC`, Interpretacion),
  
  resultados_sexo %>%
    mutate(Tipo = "Sexo", Categoria = sexo) %>%
    select(Tipo, Categoria, `Lin's CCC`, Interpretacion),
  
  resultados_edad %>%
    mutate(Tipo = "Grupo Etario", Categoria = as.character(grupo_etario)) %>%
    select(Tipo, Categoria, `Lin's CCC`, Interpretacion)
) %>%
  arrange(Tipo, desc(`Lin's CCC`))

tabla_resumen_ft <- resumen_comparativo %>%
  mutate(`Lin's CCC` = round(`Lin's CCC`, 4)) %>%
  flextable() %>%
  set_caption("Resumen comparativo de concordancia por categoria") %>%
  autofit() %>%
  theme_vanilla() %>%
  merge_v(j = "Tipo") %>%
  bold(j = "Lin's CCC", bold = TRUE)

for(i in 1:nrow(resumen_comparativo)) {
  if(!is.na(resumen_comparativo$`Lin's CCC`[i])) {
    valor <- resumen_comparativo$`Lin's CCC`[i]
    color_aplicar <- case_when(
      valor > 0.95 ~ "#0072B2",
      valor > 0.90 ~ "#009E73",
      valor > 0.75 ~ "#E69F00",
      TRUE ~ "#D55E00"
    )
    tabla_resumen_ft <- color(tabla_resumen_ft, i = i, j = "Lin's CCC", color = color_aplicar)
  }
}

print(tabla_resumen_ft)

# --- 5. GUARDAR RESULTADOS DETALLADOS ---
resultados_detallados <- list(
  por_region = resultados_region,
  por_sexo = resultados_sexo,
  por_edad = resultados_edad,
  resumen_comparativo = resumen_comparativo
)

cat("\n=== ANALISIS DETALLADO COMPLETADO ===\n")
```

```{r detalle_concordancia_por_categoria_yardstick, message=FALSE, warning=FALSE}
# =============================================================================
# ANALISIS DETALLADO DE CONCORDANCIA POR CATEGORIA INDIVIDUAL (YARDSTICK)
# =============================================================================

cat("=== ANALISIS DETALLADO DE CONCORDANCIA POR CATEGORIA (YARDSTICK) ===\n\n")

# --- 1. CONCORDANCIA DETALLADA POR REGION (YARDSTICK) ---
cat("\n1. CONCORDANCIA POR CADA REGION (YARDSTICK)\n")
cat(strrep("=", 60), "\n")

# Preparar datos del cruce triple desde datos_censo y datos_pert2
datos_unidos_completo_yd <- datos_censo$region_sexo_edad %>%
  inner_join(datos_pert2$region_sexo_edad, 
             by = c("region", "sexo", "grupo_etario"), 
             suffix = c("_censo", "_pert2"))

# Calcular CCC por cada región individualmente con yardstick
regiones_unicas <- unique(datos_unidos_completo_yd$region)
resultados_region_list_yd <- list()

for(reg in regiones_unicas) {
  # Filtrar datos SOLO de esta región
  region_data <- datos_unidos_completo_yd %>% filter(region == reg)
  
  # Calcular CCC con yardstick
  ccc_result <- tryCatch({
    region_data %>%
      ccc(truth = porcentaje_censo, estimate = porcentaje_pert2)
  }, error = function(e) NULL)
  
  # Guardar resultado
  resultados_region_list_yd[[as.character(reg)]] <- tibble(
    region = reg,
    N_pares = nrow(region_data),
    Censo_promedio = mean(region_data$porcentaje_censo, na.rm = TRUE),
    PERT2_promedio = mean(region_data$porcentaje_pert2, na.rm = TRUE),
    Diferencia = mean(region_data$porcentaje_pert2, na.rm = TRUE) - mean(region_data$porcentaje_censo, na.rm = TRUE),
    `Lin's CCC` = ifelse(!is.null(ccc_result), ccc_result$.estimate, NA_real_),
    Interpretacion = case_when(
      is.na(`Lin's CCC`) ~ "Sin datos",
      `Lin's CCC` > 0.99 ~ "Casi perfecta",
      `Lin's CCC` > 0.95 ~ "Excelente",
      `Lin's CCC` > 0.90 ~ "Sustancial",
      `Lin's CCC` > 0.75 ~ "Moderada",
      TRUE ~ "Pobre"
    )
  )
  
  cat(sprintf("  Region %d: CCC = %.4f - %s\n",
              reg,
              resultados_region_list_yd[[as.character(reg)]]$`Lin's CCC`,
              resultados_region_list_yd[[as.character(reg)]]$Interpretacion))
}

resultados_region_yd <- bind_rows(resultados_region_list_yd)

# Tabla formateada
nombres_regiones <- tibble(
  region = 1:16,
  Nombre_Region = c(
    "Tarapacá", "Antofagasta", "Atacama", "Coquimbo", 
    "Valparaíso", "O'Higgins", "Maule", "Biobío",
    "La Araucanía", "Los Lagos", "Aysén", "Magallanes",
    "Metropolitana", "Los Ríos", "Arica y Parinacota", "Ñuble"
  )
)

tabla_region_detalle_yd <- resultados_region_yd %>%
  left_join(nombres_regiones, by = "region") %>%
  select(
    Region = Nombre_Region,
    `Censo (%)` = Censo_promedio,
    `PERT2 (%)` = PERT2_promedio,
    `Dif (pp)` = Diferencia,
    `Lin's CCC`,
    Interpretacion
  ) %>%
  mutate(across(where(is.numeric), ~round(., 4))) %>%
  arrange(desc(`Lin's CCC`))

tabla_region_ft_yd <- tabla_region_detalle_yd %>%
  flextable() %>%
  set_caption("Concordancia detallada por Region (yardstick)") %>%
  autofit() %>%
  theme_vanilla() %>%
  bold(j = "Lin's CCC", bold = TRUE)

for(i in 1:nrow(tabla_region_detalle_yd)) {
  if(!is.na(tabla_region_detalle_yd$`Lin's CCC`[i])) {
    valor <- tabla_region_detalle_yd$`Lin's CCC`[i]
    color_aplicar <- case_when(
      valor > 0.95 ~ "#0072B2",
      valor > 0.90 ~ "#009E73",
      valor > 0.75 ~ "#E69F00",
      TRUE ~ "#D55E00"
    )
    tabla_region_ft_yd <- color(tabla_region_ft_yd, i = i, j = "Lin's CCC", color = color_aplicar)
  }
}

print(tabla_region_ft_yd)

# --- 2. CONCORDANCIA DETALLADA POR SEXO (YARDSTICK) ---
cat("\n\n2. CONCORDANCIA POR CADA SEXO (YARDSTICK)\n")
cat(strrep("=", 60), "\n")

sexos_unicos <- unique(datos_unidos_completo_yd$sexo)
resultados_sexo_list_yd <- list()

for(sx in sexos_unicos) {
  # Filtrar datos SOLO de este sexo
  sexo_data <- datos_unidos_completo_yd %>% filter(sexo == sx)
  
  # Calcular CCC con yardstick
  ccc_result <- tryCatch({
    sexo_data %>%
      ccc(truth = porcentaje_censo, estimate = porcentaje_pert2)
  }, error = function(e) NULL)
  
  # Guardar resultado
  resultados_sexo_list_yd[[sx]] <- tibble(
    sexo = sx,
    N_pares = nrow(sexo_data),
    Censo_promedio = mean(sexo_data$porcentaje_censo, na.rm = TRUE),
    PERT2_promedio = mean(sexo_data$porcentaje_pert2, na.rm = TRUE),
    Diferencia = mean(sexo_data$porcentaje_pert2, na.rm = TRUE) - mean(sexo_data$porcentaje_censo, na.rm = TRUE),
    `Lin's CCC` = ifelse(!is.null(ccc_result), ccc_result$.estimate, NA_real_),
    Interpretacion = case_when(
      is.na(`Lin's CCC`) ~ "Sin datos",
      `Lin's CCC` > 0.99 ~ "Casi perfecta",
      `Lin's CCC` > 0.95 ~ "Excelente",
      `Lin's CCC` > 0.90 ~ "Sustancial",
      `Lin's CCC` > 0.75 ~ "Moderada",
      TRUE ~ "Pobre"
    )
  )
  
  cat(sprintf("  %s: CCC = %.4f - %s\n",
              sx,
              resultados_sexo_list_yd[[sx]]$`Lin's CCC`,
              resultados_sexo_list_yd[[sx]]$Interpretacion))
}

resultados_sexo_yd <- bind_rows(resultados_sexo_list_yd)

tabla_sexo_detalle_yd <- resultados_sexo_yd %>%
  select(
    Sexo = sexo,
    `Censo (%)` = Censo_promedio,
    `PERT2 (%)` = PERT2_promedio,
    `Dif (pp)` = Diferencia,
    `Lin's CCC` = `Lin's CCC`,
    Interpretacion
  ) %>%
  mutate(across(where(is.numeric), ~round(., 4)))

tabla_sexo_ft_yd <- tabla_sexo_detalle_yd %>%
  flextable() %>%
  set_caption("Concordancia detallada por Sexo (yardstick)") %>%
  autofit() %>%
  theme_vanilla() %>%
  bold(j = "Lin's CCC", bold = TRUE)

for(i in 1:nrow(tabla_sexo_detalle_yd)) {
  if(!is.na(tabla_sexo_detalle_yd$`Lin's CCC`[i])) {
    valor <- tabla_sexo_detalle_yd$`Lin's CCC`[i]
    color_aplicar <- case_when(
      valor > 0.95 ~ "#0072B2",
      valor > 0.90 ~ "#009E73",
      valor > 0.75 ~ "#E69F00",
      TRUE ~ "#D55E00"
    )
    tabla_sexo_ft_yd <- color(tabla_sexo_ft_yd, i = i, j = "Lin's CCC", color = color_aplicar)
  }
}

print(tabla_sexo_ft_yd)

# --- 3. CONCORDANCIA DETALLADA POR GRUPO ETARIO (YARDSTICK) ---
cat("\n\n3. CONCORDANCIA POR CADA GRUPO ETARIO (YARDSTICK)\n")
cat(strrep("=", 60), "\n")

grupos_unicos <- unique(datos_unidos_completo_yd$grupo_etario)
resultados_edad_list_yd <- list()

for(grp in grupos_unicos) {
  # Filtrar datos SOLO de este grupo etario
  edad_data <- datos_unidos_completo_yd %>% filter(grupo_etario == grp)
  
  # Calcular CCC con yardstick
  ccc_result <- tryCatch({
    edad_data %>%
      ccc(truth = porcentaje_censo, estimate = porcentaje_pert2)
  }, error = function(e) NULL)
  
  # Guardar resultado
  resultados_edad_list_yd[[as.character(grp)]] <- tibble(
    grupo_etario = grp,
    N_pares = nrow(edad_data),
    Censo_promedio = mean(edad_data$porcentaje_censo, na.rm = TRUE),
    PERT2_promedio = mean(edad_data$porcentaje_pert2, na.rm = TRUE),
    Diferencia = mean(edad_data$porcentaje_pert2, na.rm = TRUE) - mean(edad_data$porcentaje_censo, na.rm = TRUE),
    `Lin's CCC` = ifelse(!is.null(ccc_result), ccc_result$.estimate, NA_real_),
    Interpretacion = case_when(
      is.na(`Lin's CCC`) ~ "Sin datos",
      `Lin's CCC` > 0.99 ~ "Casi perfecta",
      `Lin's CCC` > 0.95 ~ "Excelente",
      `Lin's CCC` > 0.90 ~ "Sustancial",
      `Lin's CCC` > 0.75 ~ "Moderada",
      TRUE ~ "Pobre"
    )
  )
  
  cat(sprintf("  %s: CCC = %.4f - %s\n",
              as.character(grp),
              resultados_edad_list_yd[[as.character(grp)]]$`Lin's CCC`,
              resultados_edad_list_yd[[as.character(grp)]]$Interpretacion))
}

resultados_edad_yd <- bind_rows(resultados_edad_list_yd)

tabla_edad_detalle_yd <- resultados_edad_yd %>%
  select(
    `Grupo Etario` = grupo_etario,
    `Censo (%)` = Censo_promedio,
    `PERTENENCIA2 (%)` = PERT2_promedio,
    `Dif (pp)` = Diferencia,
    `Lin's CCC` = `Lin's CCC`,
    Interpretacion
  ) %>%
  mutate(across(where(is.numeric), ~round(., 4)))

tabla_edad_ft_yd <- tabla_edad_detalle_yd %>%
  flextable() %>%
  set_caption("Concordancia detallada por Grupo Etario (yardstick)") %>%
  autofit() %>%
  theme_vanilla() %>%
  bold(j = "Lin's CCC", bold = TRUE)

for(i in 1:nrow(tabla_edad_detalle_yd)) {
  if(!is.na(tabla_edad_detalle_yd$`Lin's CCC`[i])) {
    valor <- tabla_edad_detalle_yd$`Lin's CCC`[i]
    color_aplicar <- case_when(
      valor > 0.95 ~ "#0072B2",
      valor > 0.90 ~ "#009E73",
      valor > 0.75 ~ "#E69F00",
      TRUE ~ "#D55E00"
    )
    tabla_edad_ft_yd <- color(tabla_edad_ft_yd, i = i, j = "Lin's CCC", color = color_aplicar)
  }
}

print(tabla_edad_ft_yd)

# --- 4. TABLA RESUMEN COMPARATIVO (YARDSTICK) ---
cat("\n\n=== RESUMEN COMPARATIVO DE CONCORDANCIA (YARDSTICK) ===\n")

resumen_comparativo_yd <- bind_rows(
  resultados_region_yd %>%
    left_join(nombres_regiones, by = "region") %>%
    mutate(Tipo = "Region", Categoria = Nombre_Region) %>%
    select(Tipo, Categoria, `Lin's CCC`, Interpretacion),
  
  resultados_sexo_yd %>%
    mutate(Tipo = "Sexo", Categoria = sexo) %>%
    select(Tipo, Categoria, `Lin's CCC`, Interpretacion),
  
  resultados_edad_yd %>%
    mutate(Tipo = "Grupo Etario", Categoria = as.character(grupo_etario)) %>%
    select(Tipo, Categoria, `Lin's CCC`, Interpretacion)
) %>%
  arrange(Tipo, desc(`Lin's CCC`))

tabla_resumen_ft_yd <- resumen_comparativo_yd %>%
  mutate(`Lin's CCC` = round(`Lin's CCC`, 4)) %>%
  flextable() %>%
  set_caption("Resumen comparativo de concordancia por categoria (yardstick)") %>%
  autofit() %>%
  theme_vanilla() %>%
  merge_v(j = "Tipo") %>%
  bold(j = "Lin's CCC", bold = TRUE)

for(i in 1:nrow(resumen_comparativo_yd)) {
  if(!is.na(resumen_comparativo_yd$`Lin's CCC`[i])) {
    valor <- resumen_comparativo_yd$`Lin's CCC`[i]
    color_aplicar <- case_when(
      valor > 0.95 ~ "#0072B2",
      valor > 0.90 ~ "#009E73",
      valor > 0.75 ~ "#E69F00",
      TRUE ~ "#D55E00"
    )
    tabla_resumen_ft_yd <- color(tabla_resumen_ft_yd, i = i, j = "Lin's CCC", color = color_aplicar)
  }
}

print(tabla_resumen_ft_yd)

# --- 5. GUARDAR RESULTADOS DETALLADOS (YARDSTICK) ---
resultados_detallados_yd <- list(
  por_region = resultados_region_yd,
  por_sexo = resultados_sexo_yd,
  por_edad = resultados_edad_yd,
  resumen_comparativo = resumen_comparativo_yd
)

cat("\n=== ANALISIS DETALLADO CON YARDSTICK COMPLETADO ===\n")
```

```{r verificacion_todos_ccc, message=FALSE, warning=FALSE}
# =============================================================================
# VERIFICACION COMPLETA DE TODOS LOS CCC DE LIN CALCULADOS DESCTOOLS
# =============================================================================

cat("========================================================================\n")
cat("  VERIFICACION INTEGRAL DE COEFICIENTES DE CONCORDANCIA DE LIN (CCC)\n")
cat("========================================================================\n\n")

# --- PARTE 1: VERIFICAR CCCs DEL CHUNK 'calcular_lins_ccc_desctools' ---
cat("PARTE 1: Desagregaciones agregadas\n")
cat(strrep("-", 70), "\n\n")

verificacion_agregados <- tibble(
  ID = 1:7,
  Desagregacion = c(
    "Por Region",
    "Por Sexo", 
    "Por Grupo Etario",
    "Region x Sexo",
    "Region x Grupo Etario",
    "Sexo x Grupo Etario",
    "Region x Sexo x Grupo Etario"
  ),
  `N Pares` = c(
    nrow(concordancia_region),
    nrow(concordancia_sexo),
    nrow(concordancia_edad),
    nrow(concordancia_region_sexo),
    nrow(concordancia_region_edad),
    nrow(concordancia_sexo_edad),
    nrow(concordancia_triple)
  ),
  `Lin's CCC` = c(
    ccc_region$rho.c$est,
    ccc_sexo$rho.c$est,
    ccc_edad$rho.c$est,
    ccc_region_sexo$rho.c$est,
    ccc_region_edad$rho.c$est,
    ccc_sexo_edad$rho.c$est,
    ccc_triple$rho.c$est
  ),
  `IC 95% Inf` = c(
    ccc_region$rho.c$lwr.ci,
    ccc_sexo$rho.c$lwr.ci,
    ccc_edad$rho.c$lwr.ci,
    ccc_region_sexo$rho.c$lwr.ci,
    ccc_region_edad$rho.c$lwr.ci,
    ccc_sexo_edad$rho.c$lwr.ci,
    ccc_triple$rho.c$lwr.ci
  ),
  `IC 95% Sup` = c(
    ccc_region$rho.c$upr.ci,
    ccc_sexo$rho.c$upr.ci,
    ccc_edad$rho.c$upr.ci,
    ccc_region_sexo$rho.c$upr.ci,
    ccc_region_edad$rho.c$upr.ci,
    ccc_sexo_edad$rho.c$upr.ci,
    ccc_triple$rho.c$upr.ci
  )
) %>%
  mutate(across(where(is.numeric) & !ID, ~round(., 4)))

cat("Resumen de CCCs agregados:\n")
print(verificacion_agregados)

cat("\n\n")

# --- PARTE 2: VERIFICAR CCCs DEL CHUNK 'detalle_concordancia_por_categoria' ---
cat("PARTE 2: Analisis detallado por categoria individual\n")
cat(strrep("-", 70), "\n\n")

# 2A. Verificar CCCs por cada region
cat("2A. CCCs por cada region (n =", length(resultados_region_list), "regiones):\n")
verificacion_regiones <- bind_rows(resultados_region_list) %>%
  select(region, N_pares, `Lin's CCC`, IC_inferior, IC_superior, Interpretacion) %>%
  arrange(region) %>%
  mutate(across(where(is.numeric) & !region, ~round(., 4)))

print(verificacion_regiones)

cat("\nEstadisticas de CCCs por region:\n")
cat(sprintf("  - Promedio CCC: %.4f\n", mean(verificacion_regiones$`Lin's CCC`, na.rm = TRUE)))
cat(sprintf("  - Mediana CCC:  %.4f\n", median(verificacion_regiones$`Lin's CCC`, na.rm = TRUE)))
cat(sprintf("  - Minimo CCC:   %.4f (Region %d)\n", 
            min(verificacion_regiones$`Lin's CCC`, na.rm = TRUE),
            verificacion_regiones$region[which.min(verificacion_regiones$`Lin's CCC`)]))
cat(sprintf("  - Maximo CCC:   %.4f (Region %d)\n", 
            max(verificacion_regiones$`Lin's CCC`, na.rm = TRUE),
            verificacion_regiones$region[which.max(verificacion_regiones$`Lin's CCC`)]))

cat("\n\n")

# 2B. Verificar CCCs por sexo
cat("2B. CCCs por sexo (n =", length(resultados_sexo_list), "categorias):\n")
verificacion_sexos <- bind_rows(resultados_sexo_list) %>%
  select(sexo, N_pares, `Lin's CCC`, IC_inferior, IC_superior, Interpretacion) %>%
  mutate(across(where(is.numeric), ~round(., 4)))

print(verificacion_sexos)

cat("\n\n")

# 2C. Verificar CCCs por grupo etario
cat("2C. CCCs por grupo etario (n =", length(resultados_edad_list), "grupos):\n")
verificacion_edades <- bind_rows(resultados_edad_list) %>%
  select(grupo_etario, N_pares, `Lin's CCC`, IC_inferior, IC_superior, Interpretacion) %>%
  mutate(across(where(is.numeric), ~round(., 4)))

print(verificacion_edades)

cat("\nEstadisticas de CCCs por grupo etario:\n")
cat(sprintf("  - Promedio CCC: %.4f\n", mean(verificacion_edades$`Lin's CCC`, na.rm = TRUE)))
cat(sprintf("  - Mediana CCC:  %.4f\n", median(verificacion_edades$`Lin's CCC`, na.rm = TRUE)))
cat(sprintf("  - Minimo CCC:   %.4f (%s)\n", 
            min(verificacion_edades$`Lin's CCC`, na.rm = TRUE),
            verificacion_edades$grupo_etario[which.min(verificacion_edades$`Lin's CCC`)]))
cat(sprintf("  - Maximo CCC:   %.4f (%s)\n", 
            max(verificacion_edades$`Lin's CCC`, na.rm = TRUE),
            verificacion_edades$grupo_etario[which.max(verificacion_edades$`Lin's CCC`)]))

cat("\n\n")

# --- PARTE 3: COMPARACION Y DIAGNOSTICO ---
cat("PARTE 3: Comparacion y diagnostico general\n")
cat(strrep("-", 70), "\n\n")

# Contar interpretaciones
conteo_interpretaciones <- bind_rows(
  verificacion_regiones %>% mutate(Tipo = "Region"),
  verificacion_sexos %>% mutate(Tipo = "Sexo"),
  verificacion_edades %>% mutate(Tipo = "Grupo Etario")
) %>%
  count(Tipo, Interpretacion) %>%
  pivot_wider(names_from = Interpretacion, values_from = n, values_fill = 0)

cat("Distribucion de interpretaciones por tipo de analisis:\n")
print(conteo_interpretaciones)

cat("\n\n")

# Resumen global
todos_ccc <- c(
  verificacion_agregados$`Lin's CCC`,
  verificacion_regiones$`Lin's CCC`,
  verificacion_sexos$`Lin's CCC`,
  verificacion_edades$`Lin's CCC`
)

cat("RESUMEN GLOBAL DE TODOS LOS CCCs CALCULADOS:\n")
cat(sprintf("  - Total de CCCs calculados: %d\n", length(todos_ccc)))
cat(sprintf("  - Promedio general:         %.4f\n", mean(todos_ccc, na.rm = TRUE)))
cat(sprintf("  - Mediana general:          %.4f\n", median(todos_ccc, na.rm = TRUE)))
cat(sprintf("  - Desviacion estandar:      %.4f\n", sd(todos_ccc, na.rm = TRUE)))
cat(sprintf("  - Minimo global:            %.4f\n", min(todos_ccc, na.rm = TRUE)))
cat(sprintf("  - Maximo global:            %.4f\n", max(todos_ccc, na.rm = TRUE)))
cat(sprintf("  - Rango:                    %.4f\n", max(todos_ccc, na.rm = TRUE) - min(todos_ccc, na.rm = TRUE)))

cat("\n\n")

# Crear tabla visual de todos los CCCs
cat("TABLA COMPARATIVA DE TODAS LAS DESAGREGACIONES:\n\n")

tabla_comparativa <- bind_rows(
  verificacion_agregados %>% 
    mutate(Categoria = Desagregacion, Tipo = "Agregado") %>%
    select(Tipo, Categoria, `N Pares`, `Lin's CCC`, `IC 95% Inf`, `IC 95% Sup`),
  
  verificacion_regiones %>%
    left_join(tibble(
      region = 1:16,
      nombre = c("Tarapacá", "Antofagasta", "Atacama", "Coquimbo", 
                 "Valparaíso", "O'Higgins", "Maule", "Biobío",
                 "La Araucanía", "Los Lagos", "Aysén", "Magallanes",
                 "Metropolitana", "Los Ríos", "Arica y Parinacota", "Ñuble")
    ), by = "region") %>%
    mutate(Tipo = "Region", Categoria = nombre) %>%
    select(Tipo, Categoria, `N Pares` = N_pares, `Lin's CCC`, 
           `IC 95% Inf` = IC_inferior, `IC 95% Sup` = IC_superior),
  
  verificacion_sexos %>%
    mutate(Tipo = "Sexo", Categoria = sexo) %>%
    select(Tipo, Categoria, `N Pares` = N_pares, `Lin's CCC`, 
           `IC 95% Inf` = IC_inferior, `IC 95% Sup` = IC_superior),
  
  verificacion_edades %>%
    mutate(Tipo = "Edad", Categoria = grupo_etario) %>%
    select(Tipo, Categoria, `N Pares` = N_pares, `Lin's CCC`, 
           `IC 95% Inf` = IC_inferior, `IC 95% Sup` = IC_superior)
) %>%
  arrange(desc(`Lin's CCC`))

tabla_comparativa_ft <- tabla_comparativa %>%
  flextable() %>%
  set_caption("Verificacion completa: Todos los CCCs de Lin calculados") %>%
  autofit() %>%
  theme_vanilla() %>%
  merge_v(j = "Tipo") %>%
  bold(j = "Lin's CCC", bold = TRUE) %>%
  add_footer_lines("Nota: CCCs ordenados de mayor a menor concordancia. IC = Intervalo de Confianza al 95%.")

# Aplicar colores
for(i in 1:nrow(tabla_comparativa)) {
  valor <- tabla_comparativa$`Lin's CCC`[i]
  color_aplicar <- case_when(
    valor > 0.95 ~ "#0072B2",
    valor > 0.90 ~ "#009E73",
    valor > 0.75 ~ "#E69F00",
    TRUE ~ "#D55E00"
  )
  tabla_comparativa_ft <- color(tabla_comparativa_ft, i = i, j = "Lin's CCC", color = color_aplicar)
}

print(tabla_comparativa_ft)

cat("\n\n")
cat("========================================================================\n")
cat("  VERIFICACION COMPLETADA\n")
cat("========================================================================\n")

# Guardar objeto de verificacion
verificacion_completa <- list(
  agregados = verificacion_agregados,
  por_region = verificacion_regiones,
  por_sexo = verificacion_sexos,
  por_edad = verificacion_edades,
  tabla_comparativa = tabla_comparativa,
  estadisticas_globales = tibble(
    total_ccc = length(todos_ccc),
    promedio = mean(todos_ccc, na.rm = TRUE),
    mediana = median(todos_ccc, na.rm = TRUE),
    sd = sd(todos_ccc, na.rm = TRUE),
    minimo = min(todos_ccc, na.rm = TRUE),
    maximo = max(todos_ccc, na.rm = TRUE),
    rango = max(todos_ccc, na.rm = TRUE) - min(todos_ccc, na.rm = TRUE)
  )
)

cat("\nResultados guardados en objeto 'verificacion_completa'\n")
```

```{r verificacion_todos_ccc_yardstick, message=FALSE, warning=FALSE}
# =============================================================================
# VERIFICACION COMPLETA DE TODOS LOS CCC DE LIN CALCULADOS CON YARDSTICK
# =============================================================================


cat("========================================================================\n")
cat("  VERIFICACION INTEGRAL DE COEFICIENTES DE CONCORDANCIA DE LIN (CCC)\n")
cat("  CALCULADOS CON YARDSTICK\n")
cat("========================================================================\n\n")

# --- PARTE 1: VERIFICAR CCCs DEL CHUNK 'calcular_lins_ccc_yardstick' ---
cat("PARTE 1: Desagregaciones agregadas (yardstick)\n")
cat(strrep("-", 70), "\n\n")

verificacion_agregados_yd <- tibble(
  ID = 1:7,
  Desagregacion = c(
    "Por Region",
    "Por Sexo", 
    "Por Grupo Etario",
    "Region x Sexo",
    "Region x Grupo Etario",
    "Sexo x Grupo Etario",
    "Region x Sexo x Grupo Etario"
  ),
  `N Pares` = c(
    nrow(datos_region_yd),
    nrow(datos_sexo_yd),
    nrow(datos_edad_yd),
    nrow(datos_region_sexo_yd),
    nrow(datos_region_edad_yd),
    nrow(datos_sexo_edad_yd),
    nrow(datos_triple_yd)
  ),
  `Lin's CCC` = c(
    ccc_region_yardstick$.estimate,
    ccc_sexo_yardstick$.estimate,
    ccc_edad_yardstick$.estimate,
    ccc_region_sexo_yardstick$.estimate,
    ccc_region_edad_yardstick$.estimate,
    ccc_sexo_edad_yardstick$.estimate,
    ccc_triple_yardstick$.estimate
  )
) %>%
  mutate(across(where(is.numeric) & !ID, ~round(., 4)))

cat("Resumen de CCCs agregados (yardstick):\n")
print(verificacion_agregados_yd)

cat("\n\n")

# --- PARTE 2: VERIFICAR CCCs DEL CHUNK 'detalle_concordancia_por_categoria_yardstick' ---
cat("PARTE 2: Analisis detallado por categoria individual (yardstick)\n")
cat(strrep("-", 70), "\n\n")

# 2A. Verificar CCCs por cada region
cat("2A. CCCs por cada region (n =", length(resultados_region_list_yd), "regiones):\n")
verificacion_regiones_yd <- bind_rows(resultados_region_list_yd) %>%
  select(region, N_pares, `Lin's CCC`, Interpretacion) %>%
  arrange(region) %>%
  mutate(across(where(is.numeric) & !region, ~round(., 4)))

print(verificacion_regiones_yd)

cat("\nEstadisticas de CCCs por region (yardstick):\n")
cat(sprintf("  - Promedio CCC: %.4f\n", mean(verificacion_regiones_yd$`Lin's CCC`, na.rm = TRUE)))
cat(sprintf("  - Mediana CCC:  %.4f\n", median(verificacion_regiones_yd$`Lin's CCC`, na.rm = TRUE)))
cat(sprintf("  - Minimo CCC:   %.4f (Region %d)\n", 
            min(verificacion_regiones_yd$`Lin's CCC`, na.rm = TRUE),
            verificacion_regiones_yd$region[which.min(verificacion_regiones_yd$`Lin's CCC`)]))
cat(sprintf("  - Maximo CCC:   %.4f (Region %d)\n", 
            max(verificacion_regiones_yd$`Lin's CCC`, na.rm = TRUE),
            verificacion_regiones_yd$region[which.max(verificacion_regiones_yd$`Lin's CCC`)]))

cat("\n\n")

# 2B. Verificar CCCs por sexo
cat("2B. CCCs por sexo (n =", length(resultados_sexo_list_yd), "categorias):\n")
verificacion_sexos_yd <- bind_rows(resultados_sexo_list_yd) %>%
  select(sexo, N_pares, `Lin's CCC`, Interpretacion) %>%
  mutate(across(where(is.numeric), ~round(., 4)))

print(verificacion_sexos_yd)

cat("\n\n")

# 2C. Verificar CCCs por grupo etario
cat("2C. CCCs por grupo etario (n =", length(resultados_edad_list_yd), "grupos):\n")
verificacion_edades_yd <- bind_rows(resultados_edad_list_yd) %>%
  select(grupo_etario, N_pares, `Lin's CCC`, Interpretacion) %>%
  mutate(across(where(is.numeric), ~round(., 4)))

print(verificacion_edades_yd)

cat("\nEstadisticas de CCCs por grupo etario (yardstick):\n")
cat(sprintf("  - Promedio CCC: %.4f\n", mean(verificacion_edades_yd$`Lin's CCC`, na.rm = TRUE)))
cat(sprintf("  - Mediana CCC:  %.4f\n", median(verificacion_edades_yd$`Lin's CCC`, na.rm = TRUE)))
cat(sprintf("  - Minimo CCC:   %.4f (%s)\n", 
            min(verificacion_edades_yd$`Lin's CCC`, na.rm = TRUE),
            verificacion_edades_yd$grupo_etario[which.min(verificacion_edades_yd$`Lin's CCC`)]))
cat(sprintf("  - Maximo CCC:   %.4f (%s)\n", 
            max(verificacion_edades_yd$`Lin's CCC`, na.rm = TRUE),
            verificacion_edades_yd$grupo_etario[which.max(verificacion_edades_yd$`Lin's CCC`)]))

cat("\n\n")

# --- PARTE 3: COMPARACION Y DIAGNOSTICO ---
cat("PARTE 3: Comparacion y diagnostico general (yardstick)\n")
cat(strrep("-", 70), "\n\n")

# Contar interpretaciones
conteo_interpretaciones_yd <- bind_rows(
  verificacion_regiones_yd %>% mutate(Tipo = "Region"),
  verificacion_sexos_yd %>% mutate(Tipo = "Sexo"),
  verificacion_edades_yd %>% mutate(Tipo = "Grupo Etario")
) %>%
  count(Tipo, Interpretacion) %>%
  pivot_wider(names_from = Interpretacion, values_from = n, values_fill = 0)

cat("Distribucion de interpretaciones por tipo de analisis (yardstick):\n")
print(conteo_interpretaciones_yd)

cat("\n\n")

# Resumen global
todos_ccc_yd <- c(
  verificacion_agregados_yd$`Lin's CCC`,
  verificacion_regiones_yd$`Lin's CCC`,
  verificacion_sexos_yd$`Lin's CCC`,
  verificacion_edades_yd$`Lin's CCC`
)

cat("RESUMEN GLOBAL DE TODOS LOS CCCs CALCULADOS CON YARDSTICK:\n")
cat(sprintf("  - Total de CCCs calculados: %d\n", length(todos_ccc_yd)))
cat(sprintf("  - Promedio general:         %.4f\n", mean(todos_ccc_yd, na.rm = TRUE)))
cat(sprintf("  - Mediana general:          %.4f\n", median(todos_ccc_yd, na.rm = TRUE)))
cat(sprintf("  - Desviacion estandar:      %.4f\n", sd(todos_ccc_yd, na.rm = TRUE)))
cat(sprintf("  - Minimo global:            %.4f\n", min(todos_ccc_yd, na.rm = TRUE)))
cat(sprintf("  - Maximo global:            %.4f\n", max(todos_ccc_yd, na.rm = TRUE)))
cat(sprintf("  - Rango:                    %.4f\n", max(todos_ccc_yd, na.rm = TRUE) - min(todos_ccc_yd, na.rm = TRUE)))

cat("\n\n")

# Crear tabla visual de todos los CCCs
cat("TABLA COMPARATIVA DE TODAS LAS DESAGREGACIONES (YARDSTICK):\n\n")

tabla_comparativa_yd <- bind_rows(
  verificacion_agregados_yd %>% 
    mutate(Categoria = Desagregacion, Tipo = "Agregado") %>%
    select(Tipo, Categoria, `N Pares`, `Lin's CCC`),
  
  verificacion_regiones_yd %>%
    left_join(tibble(
      region = 1:16,
      nombre = c("Tarapacá", "Antofagasta", "Atacama", "Coquimbo", 
                 "Valparaíso", "O'Higgins", "Maule", "Biobío",
                 "La Araucanía", "Los Lagos", "Aysén", "Magallanes",
                 "Metropolitana", "Los Ríos", "Arica y Parinacota", "Ñuble")
    ), by = "region") %>%
    mutate(Tipo = "Region", Categoria = nombre) %>%
    select(Tipo, Categoria, `N Pares` = N_pares, `Lin's CCC`),
  
  verificacion_sexos_yd %>%
    mutate(Tipo = "Sexo", Categoria = sexo) %>%
    select(Tipo, Categoria, `N Pares` = N_pares, `Lin's CCC`),
  
  verificacion_edades_yd %>%
    mutate(Tipo = "Edad", Categoria = grupo_etario) %>%
    select(Tipo, Categoria, `N Pares` = N_pares, `Lin's CCC`)
) %>%
  arrange(desc(`Lin's CCC`))

tabla_comparativa_ft_yd <- tabla_comparativa_yd %>%
  flextable() %>%
  set_caption("Verificacion completa: Todos los CCCs de Lin calculados con yardstick") %>%
  autofit() %>%
  theme_vanilla() %>%
  merge_v(j = "Tipo") %>%
  bold(j = "Lin's CCC", bold = TRUE) %>%
  add_footer_lines("Nota: CCCs ordenados de mayor a menor concordancia. Calculados con yardstick::ccc().")

# Aplicar colores
for(i in 1:nrow(tabla_comparativa_yd)) {
  valor <- tabla_comparativa_yd$`Lin's CCC`[i]
  color_aplicar <- case_when(
    valor > 0.95 ~ "#0072B2",
    valor > 0.90 ~ "#009E73",
    valor > 0.75 ~ "#E69F00",
    TRUE ~ "#D55E00"
  )
  tabla_comparativa_ft_yd <- color(tabla_comparativa_ft_yd, i = i, j = "Lin's CCC", color = color_aplicar)
}

print(tabla_comparativa_ft_yd)

cat("\n\n")
cat("========================================================================\n")
cat("  VERIFICACION COMPLETADA (YARDSTICK)\n")
cat("========================================================================\n")

# Guardar objeto de verificacion
verificacion_completa_yd <- list(
  agregados = verificacion_agregados_yd,
  por_region = verificacion_regiones_yd,
  por_sexo = verificacion_sexos_yd,
  por_edad = verificacion_edades_yd,
  tabla_comparativa = tabla_comparativa_yd,
  estadisticas_globales = tibble(
    total_ccc = length(todos_ccc_yd),
    promedio = mean(todos_ccc_yd, na.rm = TRUE),
    mediana = median(todos_ccc_yd, na.rm = TRUE),
    sd = sd(todos_ccc_yd, na.rm = TRUE),
    minimo = min(todos_ccc_yd, na.rm = TRUE),
    maximo = max(todos_ccc_yd, na.rm = TRUE),
    rango = max(todos_ccc_yd, na.rm = TRUE) - min(todos_ccc_yd, na.rm = TRUE)
  )
)

cat("\nResultados guardados en objeto 'verificacion_completa_yd'\n")
```

```{r exportar_tablas_concordancia, message=FALSE, warning=FALSE}
# =============================================================================
# EXPORTAR TODAS LAS TABLAS A WORD Y JPG
# =============================================================================

library(officer)
library(webshot2)

cat("========================================================================\n")
cat("  EXPORTANDO TODAS LAS TABLAS DE CONCORDANCIA\n")
cat("========================================================================\n\n")

# Crear directorio si no existe
dir_salida <- "D:/MAGISTER/aa TESIS/rtsppoo/resultados_tesis/resultados_concordancia"
if(!dir.exists(dir_salida)) {
  dir.create(dir_salida, recursive = TRUE)
  cat("Directorio creado:", dir_salida, "\n")
}

cat("\n--- EXPORTANDO TABLAS A WORD ---\n\n")

# --- 1. KAPPA CON YARDSTICK ---
cat("1. Guardando tabla Kappa (yardstick)...\n")
doc_kappa_yd <- read_docx()
doc_kappa_yd <- body_add_flextable(doc_kappa_yd, tabla_kappa)
print(doc_kappa_yd, target = file.path(dir_salida, "01_kappa_yardstick.docx"))

# --- 2. KAPPA CON DESCTOOLS ---
cat("2. Guardando tabla Kappa (DescTools)...\n")
doc_kappa_dt <- read_docx()
doc_kappa_dt <- body_add_flextable(doc_kappa_dt, tabla_kappa_dt)
print(doc_kappa_dt, target = file.path(dir_salida, "02_kappa_desctools.docx"))

# --- 3. CCC DESCTOOLS - TABLA RESUMEN ---
cat("3. Guardando tabla resumen CCC (DescTools)...\n")
doc_ccc_dt <- read_docx()
doc_ccc_dt <- body_add_flextable(doc_ccc_dt, tabla_final)
print(doc_ccc_dt, target = file.path(dir_salida, "03_ccc_resumen_desctools.docx"))

# --- 4. CCC YARDSTICK - TABLA RESUMEN ---
cat("4. Guardando tabla resumen CCC (yardstick)...\n")
doc_ccc_yd <- read_docx()
doc_ccc_yd <- body_add_flextable(doc_ccc_yd, tabla_yardstick_ft)
print(doc_ccc_yd, target = file.path(dir_salida, "04_ccc_resumen_yardstick.docx"))

# --- 5. DETALLE POR REGION (DESCTOOLS) ---
cat("5. Guardando tabla detalle por Region (DescTools)...\n")
doc_region_dt <- read_docx()
doc_region_dt <- body_add_flextable(doc_region_dt, tabla_region_ft)
print(doc_region_dt, target = file.path(dir_salida, "05_detalle_region_desctools.docx"))

# --- 6. DETALLE POR SEXO (DESCTOOLS) ---
cat("6. Guardando tabla detalle por Sexo (DescTools)...\n")
doc_sexo_dt <- read_docx()
doc_sexo_dt <- body_add_flextable(doc_sexo_dt, tabla_sexo_ft)
print(doc_sexo_dt, target = file.path(dir_salida, "06_detalle_sexo_desctools.docx"))

# --- 7. DETALLE POR EDAD (DESCTOOLS) ---
cat("7. Guardando tabla detalle por Edad (DescTools)...\n")
doc_edad_dt <- read_docx()
doc_edad_dt <- body_add_flextable(doc_edad_dt, tabla_edad_ft)
print(doc_edad_dt, target = file.path(dir_salida, "07_detalle_edad_desctools.docx"))

# --- 8. RESUMEN COMPARATIVO (DESCTOOLS) ---
cat("8. Guardando tabla resumen comparativo (DescTools)...\n")
doc_resumen_dt <- read_docx()
doc_resumen_dt <- body_add_flextable(doc_resumen_dt, tabla_resumen_ft)
print(doc_resumen_dt, target = file.path(dir_salida, "08_resumen_comparativo_desctools.docx"))

# --- 9. DETALLE POR REGION (YARDSTICK) ---
cat("9. Guardando tabla detalle por Region (yardstick)...\n")
doc_region_yd <- read_docx()
doc_region_yd <- body_add_flextable(doc_region_yd, tabla_region_ft_yd)
print(doc_region_yd, target = file.path(dir_salida, "09_detalle_region_yardstick.docx"))

# --- 10. DETALLE POR SEXO (YARDSTICK) ---
cat("10. Guardando tabla detalle por Sexo (yardstick)...\n")
doc_sexo_yd <- read_docx()
doc_sexo_yd <- body_add_flextable(doc_sexo_yd, tabla_sexo_ft_yd)
print(doc_sexo_yd, target = file.path(dir_salida, "10_detalle_sexo_yardstick.docx"))

# --- 11. DETALLE POR EDAD (YARDSTICK) ---
cat("11. Guardando tabla detalle por Edad (yardstick)...\n")
doc_edad_yd <- read_docx()
doc_edad_yd <- body_add_flextable(doc_edad_yd, tabla_edad_ft_yd)
print(doc_edad_yd, target = file.path(dir_salida, "11_detalle_edad_yardstick.docx"))

# --- 12. RESUMEN COMPARATIVO (YARDSTICK) ---
cat("12. Guardando tabla resumen comparativo (yardstick)...\n")
doc_resumen_yd <- read_docx()
doc_resumen_yd <- body_add_flextable(doc_resumen_yd, tabla_resumen_ft_yd)
print(doc_resumen_yd, target = file.path(dir_salida, "12_resumen_comparativo_yardstick.docx"))

# --- 13. VERIFICACION COMPLETA (DESCTOOLS) ---
cat("13. Guardando tabla verificacion completa (DescTools)...\n")
doc_verif_dt <- read_docx()
doc_verif_dt <- body_add_flextable(doc_verif_dt, tabla_comparativa_ft)
print(doc_verif_dt, target = file.path(dir_salida, "13_verificacion_completa_desctools.docx"))

# --- 14. VERIFICACION COMPLETA (YARDSTICK) ---
cat("14. Guardando tabla verificacion completa (yardstick)...\n")
doc_verif_yd <- read_docx()
doc_verif_yd <- body_add_flextable(doc_verif_yd, tabla_comparativa_ft_yd)
print(doc_verif_yd, target = file.path(dir_salida, "14_verificacion_completa_yardstick.docx"))

cat("\n--- EXPORTANDO TABLAS A JPG ---\n\n")

# Función auxiliar para guardar como JPG
guardar_como_jpg <- function(tabla_ft, nombre_archivo) {
  tryCatch({
    # Crear archivo temporal HTML
    temp_html <- tempfile(fileext = ".html")
    save_as_html(tabla_ft, path = temp_html)
    
    # Convertir a JPG
    ruta_jpg <- file.path(dir_salida, paste0(nombre_archivo, ".jpg"))
    webshot2::webshot(temp_html, ruta_jpg, vwidth = 1200, vheight = 800)
    
    # Limpiar archivo temporal
    unlink(temp_html)
    
    cat(sprintf("  ✓ %s.jpg\n", nombre_archivo))
  }, error = function(e) {
    cat(sprintf("  ✗ Error en %s: %s\n", nombre_archivo, e$message))
  })
}

# Exportar todas las tablas a JPG
cat("Exportando tablas como imagenes JPG...\n\n")

guardar_como_jpg(tabla_kappa, "01_kappa_yardstick")
guardar_como_jpg(tabla_kappa_dt, "02_kappa_desctools")
guardar_como_jpg(tabla_final, "03_ccc_resumen_desctools")
guardar_como_jpg(tabla_yardstick_ft, "04_ccc_resumen_yardstick")
guardar_como_jpg(tabla_region_ft, "05_detalle_region_desctools")
guardar_como_jpg(tabla_sexo_ft, "06_detalle_sexo_desctools")
guardar_como_jpg(tabla_edad_ft, "07_detalle_edad_desctools")
guardar_como_jpg(tabla_resumen_ft, "08_resumen_comparativo_desctools")
guardar_como_jpg(tabla_region_ft_yd, "09_detalle_region_yardstick")
guardar_como_jpg(tabla_sexo_ft_yd, "10_detalle_sexo_yardstick")
guardar_como_jpg(tabla_edad_ft_yd, "11_detalle_edad_yardstick")
guardar_como_jpg(tabla_resumen_ft_yd, "12_resumen_comparativo_yardstick")
guardar_como_jpg(tabla_comparativa_ft, "13_verificacion_completa_desctools")
guardar_como_jpg(tabla_comparativa_ft_yd, "14_verificacion_completa_yardstick")

cat("\n========================================================================\n")
cat("  EXPORTACION COMPLETADA\n")
cat("========================================================================\n\n")

cat(sprintf("Archivos guardados en: %s\n", dir_salida))
cat("\nResumen de archivos exportados:\n")
cat("  - 14 archivos Word (.docx)\n")
cat("  - 14 imagenes JPG (.jpg)\n")
cat("  - Total: 28 archivos\n\n")

# Listar archivos creados
archivos_creados <- list.files(dir_salida, pattern = "\\.(docx|jpg)$", full.names = FALSE)
cat(sprintf("Total de archivos en directorio: %d\n", length(archivos_creados)))
```

