---
title: "Estadísticas Descriptivas - Primer Párrafo de Resultados"
author: "Rodolfo Tasso"
date: "`r Sys.Date()`"
format:
  html:
    embed-resources: true
    toc: true
    toc-depth: 2
---

# Objetivo

Este documento calcula las estadísticas descriptivas básicas utilizadas en el primer párrafo de la sección de Resultados del artículo para Salud Pública de México.

**Variables calculadas:**

- Total de egresos hospitalarios
- Pacientes únicos (RUN)
- Múltiples hospitalizaciones
- Distribución por sexo
- Período de estudio
- Distribución por región de establecimiento

```{r setup, message=FALSE, warning=FALSE}
library(tidyverse)

# Cargar datos
load("BBDD_homologados.RData")
datos <- datos_homologados

cat("Base de datos cargada correctamente\n")
cat("Columnas disponibles:", paste(names(datos), collapse = ", "), "\n\n")
```

# 1. Totales de Egresos y Pacientes Únicos

```{r totales}
# Total de egresos hospitalarios (filas en la base)
total_egresos <- nrow(datos)

# Pacientes únicos (RUN únicos)
pacientes_unicos <- datos %>%
  filter(!is.na(RUN)) %>%
  distinct(RUN) %>%
  nrow()

# Egresos con RUN repetido (re-hospitalizaciones)
egresos_repetidos <- total_egresos - pacientes_unicos

# Promedio de egresos por paciente
promedio_egresos_paciente <- total_egresos / pacientes_unicos

cat("═══════════════════════════════════════════════════\n")
cat("  TOTALES DE EGRESOS Y PACIENTES\n")
cat("═══════════════════════════════════════════════════\n\n")
cat("Total de egresos hospitalarios:", format(total_egresos, big.mark = ","), "\n")
cat("Pacientes únicos (RUN):", format(pacientes_unicos, big.mark = ","), "\n")
cat("Egresos de pacientes con múltiples hospitalizaciones:", format(egresos_repetidos, big.mark = ","), "\n")
cat("Promedio de egresos por paciente:", round(promedio_egresos_paciente, 2), "\n\n")
```

# 2. Distribución por Sexo

```{r sexo}
# Distribución por sexo - total egresos
sexo_egresos <- datos %>%
  count(GLOSA_SEXO) %>%
  mutate(
    porcentaje = n / sum(n) * 100,
    porcentaje_fmt = sprintf("%.1f%%", porcentaje)
  )

# Distribución por sexo - pacientes únicos
sexo_pacientes <- datos %>%
  filter(!is.na(RUN)) %>%
  distinct(RUN, .keep_all = TRUE) %>%
  count(GLOSA_SEXO) %>%
  mutate(
    porcentaje = n / sum(n) * 100,
    porcentaje_fmt = sprintf("%.1f%%", porcentaje)
  )

cat("═══════════════════════════════════════════════════\n")
cat("  DISTRIBUCIÓN POR SEXO\n")
cat("═══════════════════════════════════════════════════\n\n")

cat("Por egresos hospitalarios:\n")
print(sexo_egresos)

cat("\nPor pacientes únicos:\n
")
print(sexo_pacientes)

# Extraer valores para el texto
n_hombres_egresos <- sexo_egresos %>% filter(GLOSA_SEXO == "HOMBRE") %>% pull(n)
n_mujeres_egresos <- sexo_egresos %>% filter(GLOSA_SEXO == "MUJER") %>% pull(n)
pct_hombres_egresos <- sexo_egresos %>% filter(GLOSA_SEXO == "HOMBRE") %>% pull(porcentaje)
pct_mujeres_egresos <- sexo_egresos %>% filter(GLOSA_SEXO == "MUJER") %>% pull(porcentaje)

n_hombres_pac <- sexo_pacientes %>% filter(GLOSA_SEXO == "HOMBRE") %>% pull(n)
n_mujeres_pac <- sexo_pacientes %>% filter(GLOSA_SEXO == "MUJER") %>% pull(n)

cat("\n--- Para el texto ---\n")
cat("Egresos hombres:", format(n_hombres_egresos, big.mark = ","), sprintf("(%.1f%%)", pct_hombres_egresos), "\n")
cat("Egresos mujeres:", format(n_mujeres_egresos, big.mark = ","), sprintf("(%.1f%%)", pct_mujeres_egresos), "\n")
cat("Pacientes únicos hombres:", format(n_hombres_pac, big.mark = ","), "\n")
cat("Pacientes únicos mujeres:", format(n_mujeres_pac, big.mark = ","), "\n")
```

# 3. Período de Estudio

```{r periodo}
# Años disponibles
anos <- datos %>%
  filter(AÑO != "No reportado") %>%
  pull(AÑO) %>%
  unique() %>%
  sort()

ano_min <- min(anos)
ano_max <- max(anos)
n_anos <- length(anos)

cat("═══════════════════════════════════════════════════\n")
cat("  PERÍODO DE ESTUDIO\n")
cat("═══════════════════════════════════════════════════\n\n")
cat("Período:", ano_min, "-", ano_max, "\n")
cat("Número de años:", n_anos, "\n")
cat("Años incluidos:", paste(anos, collapse = ", "), "\n")
```

# 4. Distribución por Año

```{r por_ano}
egresos_por_ano <- datos %>%
  filter(AÑO != "No reportado") %>%
  count(AÑO) %>%
  arrange(AÑO)

cat("═══════════════════════════════════════════════════\n")
cat("  EGRESOS POR AÑO\n")
cat("═══════════════════════════════════════════════════\n\n")
print(egresos_por_ano)

cat("\nPromedio anual de egresos:", format(round(mean(egresos_por_ano$n)), big.mark = ","), "\n")
```

# 5. Edad

```{r edad}
# Estadísticas de edad
if ("EDAD" %in% names(datos)) {
  edad_stats <- datos %>%
    filter(!is.na(EDAD), EDAD >= 0, EDAD <= 120) %>%
    summarise(
      media = mean(EDAD),
      mediana = median(EDAD),
      de = sd(EDAD),
      min = min(EDAD),
      max = max(EDAD),
      q25 = quantile(EDAD, 0.25),
      q75 = quantile(EDAD, 0.75)
    )

  cat("═══════════════════════════════════════════════════\n")
  cat("  ESTADÍSTICAS DE EDAD\n")
  cat("═══════════════════════════════════════════════════\n\n")
  cat("Media:", round(edad_stats$media, 1), "años\n")
  cat("Mediana:", round(edad_stats$mediana, 1), "años\n")
  cat("DE:", round(edad_stats$de, 1), "\n")
  cat("Rango:", edad_stats$min, "-", edad_stats$max, "años\n")
  cat("RIQ:", edad_stats$q25, "-", edad_stats$q75, "años\n")
}
```

# 6. Pertenencia a Pueblos Originarios

```{r pertenencia}
# Variable enriquecida
pertenencia_stats <- datos %>%
  count(PERTENENCIA2) %>%
  mutate(
    categoria = case_when(
      PERTENENCIA2 == 1 ~ "Pertenece",
      PERTENENCIA2 == 0 ~ "No pertenece",
      TRUE ~ "No reportado"
    ),
    porcentaje = n / sum(n) * 100
  )

cat("═══════════════════════════════════════════════════\n")
cat("  PERTENENCIA A PUEBLOS ORIGINARIOS (Variable Enriquecida)\n")
cat("═══════════════════════════════════════════════════\n\n")
print(pertenencia_stats)

n_pertenece <- pertenencia_stats %>% filter(categoria == "Pertenece") %>% pull(n)
pct_pertenece <- pertenencia_stats %>% filter(categoria == "Pertenece") %>% pull(porcentaje)

cat("\n--- Para el texto ---\n")
cat("Pertenecientes a PPOO:", format(n_pertenece, big.mark = ","), sprintf("(%.2f%%)", pct_pertenece), "\n")
```

# 7. Regiones

```{r regiones}
# Distribución por región de establecimiento
regiones <- datos %>%
  filter(!is.na(NOMBRE_REGION)) %>%
  count(NOMBRE_REGION) %>%
  mutate(
    porcentaje = n / sum(n) * 100,
    porcentaje_fmt = sprintf("%.2f%%", porcentaje)
  ) %>%
  arrange(desc(n))

cat("═══════════════════════════════════════════════════\n")
cat("  DISTRIBUCIÓN POR REGIÓN DE ESTABLECIMIENTO\n")
cat("═══════════════════════════════════════════════════\n\n")

print(regiones, n = 20)

n_regiones <- nrow(regiones)

cat("\n--- Resumen para el texto ---\n")
cat("Total de regiones:", n_regiones, "\n\n")

# Top 3 regiones
cat("Mayor representación:\n")
for(i in 1:3) {
  cat(sprintf("  %d. %s: %s egresos (%.1f%%)\n",
      i,
      regiones$NOMBRE_REGION[i],
      format(regiones$n[i], big.mark = ","),
      regiones$porcentaje[i]))
}

# Región con menor representación (excluyendo NA)
cat("\nMenor representación:\n")
cat(sprintf("  %s: %s egresos (%.2f%%)\n",
    regiones$NOMBRE_REGION[n_regiones],
    format(regiones$n[n_regiones], big.mark = ","),
    regiones$porcentaje[n_regiones]))

# Guardar variables para resumen
region_mayor <- regiones$NOMBRE_REGION[1]
region_mayor_pct <- regiones$porcentaje[1]
region_2 <- regiones$NOMBRE_REGION[2]
region_2_pct <- regiones$porcentaje[2]
region_3 <- regiones$NOMBRE_REGION[3]
region_3_pct <- regiones$porcentaje[3]
region_menor <- regiones$NOMBRE_REGION[n_regiones]
region_menor_pct <- regiones$porcentaje[n_regiones]
```

# 8. Resumen para Copiar al Artículo

```{r resumen_final}
cat("\n")
cat("╔══════════════════════════════════════════════════════════════════╗\n")
cat("║           RESUMEN DE DATOS PARA EL ARTÍCULO                      ║\n")
cat("╚══════════════════════════════════════════════════════════════════╝\n\n")

cat("PÁRRAFO SUGERIDO PARA RESULTADOS:\n")
cat("─────────────────────────────────────────────────────────────────────\n\n")

# Simplificar nombres de regiones para el texto
region_mayor_txt <- gsub("Región ", "", region_mayor)
region_2_txt <- gsub("Región ", "", region_2)
region_3_txt <- gsub("Región Del |Región De ", "", region_3)
region_menor_txt <- gsub("Región De Aysén del General Carlos Ibañez del Campo", "Aysén", region_menor)

parrafo <- sprintf(
"Se analizaron %s egresos hospitalarios correspondientes a %s pacientes
únicos durante el período %s-%s en Chile. Del total de egresos, %s
correspondieron a mujeres (%.1f%%) y %s a hombres (%.1f%%).
Se identificaron %s egresos de pacientes con múltiples hospitalizaciones
durante el período (promedio de %.2f egresos por paciente). Los egresos
provinieron de establecimientos de las %d regiones del país, con mayor
concentración en la %s (%.1f%%), seguida por las regiones del
%s (%.1f%%) y %s (%.1f%%), mientras que la Región de %s
presentó la menor proporción (%.1f%%).",
  format(total_egresos, big.mark = ","),
  format(pacientes_unicos, big.mark = ","),
  ano_min,
  ano_max,
  format(n_mujeres_egresos, big.mark = ","),
  pct_mujeres_egresos,
  format(n_hombres_egresos, big.mark = ","),
  pct_hombres_egresos,
  format(egresos_repetidos, big.mark = ","),
  promedio_egresos_paciente,
  n_regiones,
  region_mayor_txt,
  region_mayor_pct,
  gsub("Región Del ", "", region_2),
  region_2_pct,
  gsub("Región De ", "", region_3),
  region_3_pct,
  region_menor_txt,
  region_menor_pct
)

cat(parrafo)
cat("\n\n─────────────────────────────────────────────────────────────────────\n")
```

# 9. Tabla Resumen de Estadísticas

```{r tabla_resumen}
cat("═══════════════════════════════════════════════════\n")
cat("  TABLA RESUMEN DE ESTADÍSTICAS DESCRIPTIVAS\n")
cat("═══════════════════════════════════════════════════\n\n")

resumen <- data.frame(
  Estadistica = c(
    "Total egresos hospitalarios",
    "Pacientes únicos (RUN)",
    "Egresos múltiples hospitalizaciones",
    "Promedio egresos por paciente",
    "Período de estudio",
    "Número de años",
    "Egresos mujeres",
    "Porcentaje mujeres",
    "Egresos hombres",
    "Porcentaje hombres",
    "Número de regiones",
    "Región mayor concentración",
    "Porcentaje región mayor",
    "Región menor concentración",
    "Porcentaje región menor"
  ),
  Valor = c(
    format(total_egresos, big.mark = ","),
    format(pacientes_unicos, big.mark = ","),
    format(egresos_repetidos, big.mark = ","),
    round(promedio_egresos_paciente, 2),
    paste0(ano_min, "-", ano_max),
    n_anos,
    format(n_mujeres_egresos, big.mark = ","),
    sprintf("%.1f%%", pct_mujeres_egresos),
    format(n_hombres_egresos, big.mark = ","),
    sprintf("%.1f%%", pct_hombres_egresos),
    n_regiones,
    region_mayor,
    sprintf("%.1f%%", region_mayor_pct),
    region_menor,
    sprintf("%.2f%%", region_menor_pct)
  )
)

print(resumen, row.names = FALSE)
```

---
**Generado**: `r Sys.Date()`
