---
title: "Análisis Estadístico Descriptivo - Sistema Modular"
author: "Rodolfo Tasso"
date: "`r Sys.Date()`"
description: "Análisis descriptivo usando funciones modularizadas y base de datos homologada"
format: 
    html:
        embed-resources: true
        self-contained: true
        toc: true
        toc-depth: 3
---

# Sistema de Análisis Modular

**Variables:** PERTENENCIA2 (enriquecida) | PUEBLO_ORIGINARIO_BIN (egresos hospitalarios)  
**Base de datos:** BBDD_homologados.RData

## 1. Configuración

```{r setup, message=FALSE, warning=FALSE}
suppressPackageStartupMessages({
  library(tidyverse); library(flextable); library(scales)
  library(gtsummary); library(ggpubr); library(lubridate); library(stringr)
})

# Colores
colores_analisis <- c("Pertenece a Pueblos Originarios" = "#E69F00", "Población General" = "#56B4E9")
colores_fuentes <- c("RSH" = "#E41A1C", "CONADI" = "#4DAF4A", 
                     "Egresos Hospitalarios" = "#377EB8", "Variable Enriquecida" = "#FF7F00")

# Cargar funciones y datos
source("R/cargar_funciones.R")
load("BBDD_homologados.RData")
datos_preparados <- datos_homologados

cat("✓", format(nrow(datos_preparados), big.mark = ","), "registros |",
    "Años:", paste(range(sort(unique(datos_preparados$AÑO[datos_preparados$AÑO != "No reportado"]))), collapse = "-"), "\n")
```

## 2. Exploración Inicial

```{r exploracion}
glimpse(datos_preparados)

## 3. Completitud

```{r completitud}
# Crear labels
datos_analisis <- datos_preparados %>%
  mutate(
    RSH_label = case_when(RSH == 1 ~ "Pertenece", RSH == 0 ~ "No pertenece", TRUE ~ "No reportado"),
    CONADI_label = case_when(CONADI == 1 ~ "Pertenece", CONADI == 0 ~ "No pertenece", TRUE ~ "No reportado"),
    EGRESO_label = case_when(PUEBLO_ORIGINARIO_BIN == 1 ~ "Pertenece", PUEBLO_ORIGINARIO_BIN == 0 ~ "No pertenece", TRUE ~ "No reportado"),
    PERTENENCIA2_label = case_when(PERTENENCIA2 == 1 ~ "Pertenece", PERTENENCIA2 == 0 ~ "No pertenece", TRUE ~ "No reportado")
  )

# Tabla completitud
datos_analisis %>%
  summarise(Total = n(), Año = sum(!is.na(AÑO)),
            RSH = sum(RSH_label != "No reportado", na.rm = TRUE),
            CONADI = sum(CONADI_label != "No reportado", na.rm = TRUE),
            Egresos = sum(EGRESO_label != "No reportado", na.rm = TRUE),
            PERTENENCIA2 = sum(PERTENENCIA2_label != "No reportado", na.rm = TRUE)) %>%
  pivot_longer(-Total, names_to = "Variable", values_to = "Completitud") %>%
  mutate(`% Completitud` = percent(Completitud / Total, accuracy = 0.01)) %>%
  flextable() %>% autofit() %>% 
  set_caption("Completitud de variables principales") %>% theme_vanilla()
```

## 4. Distribución por Fuentes y Año

```{r distribucion_fuentes}
# Función auxiliar para crear tabla con footer
crear_tabla_fuente <- function(data, var, etiqueta, descripcion) {
  tabla <- crear_tabla_resumen_horizontal(data, var, etiqueta)
  flextable(tabla) %>% autofit() %>%
    set_caption(paste("Distribución según", etiqueta, "por año")) %>%
    add_footer_lines(descripcion) %>% theme_vanilla()
}

# RSH
crear_tabla_fuente(datos_analisis, "RSH_label", "RSH", 
                   "RSH: Registro Social de Hogares")

# CONADI
crear_tabla_fuente(datos_analisis, "CONADI_label", "CONADI",
                   "CONADI: Corporación Nacional de Desarrollo Indígena")

# Egresos Hospitalarios
crear_tabla_fuente(datos_analisis, "EGRESO_label", "Egresos Hospitalarios",
                   "Variable PUEBLO_ORIGINARIO_BIN")

# Variable Enriquecida
crear_tabla_fuente(datos_analisis, "PERTENENCIA2_label", "Variable Enriquecida",
                   "PERTENENCIA2: Integra Censo 2017, RSH, CONADI y Egresos")
```

## 5. Análisis de Variables Principales

```{r analisis_variables}
# Función auxiliar para análisis y guardado
analizar_y_guardar <- function(var, titulo, top = 10) {
  r <- analizar_variable(datos_preparados, var, titulo, top)
  if (!is.null(r$tabla_anual)) {
    print(r$tabla_anual)
    guardar_tabla_html(r$tabla_anual, 
                       sprintf("tabla_%s_anual.html", tolower(gsub(" ", "_", titulo))))
  }
  if (!is.null(r$grafico)) print(r$grafico)
  if (!is.null(r$promedio_anual)) {
    print(r$promedio_anual)
    guardar_tabla_html(r$promedio_anual,
                       sprintf("tabla_%s_promedio.html", tolower(gsub(" ", "_", titulo))))
  }
}

# Establecimientos
cat("═══ ESTABLECIMIENTOS ═══\n")
analizar_y_guardar("DEPENDENCIA", "Establecimientos", 10)

# Previsión
cat("\n═══ PREVISIÓN ═══\n")
analizar_y_guardar("GLOSA_PREVISION", "Prevision", 10)

# Diagnósticos CIE-10
cat("\n═══ GRUPOS CIE-10 ═══\n")
analizar_y_guardar("Grupo_CIE10", "CIE10", 15)
```

## 6. Análisis por Sexo

```{r analisis_sexo}
# Función auxiliar para análisis por sexo
analizar_sexo_guardar <- function(var, titulo, top = 10) {
  r <- analizar_por_sexo(datos_preparados, var, titulo, top)
  
  for (sexo in c("hombre", "mujer")) {
    if (!is.null(r[[sexo]]$promedio_anual)) {
      cat(sprintf("\n═══ %s ═══\n", toupper(sexo)))
      print(r[[sexo]]$promedio_anual)
      guardar_tabla_html(r[[sexo]]$promedio_anual,
                         sprintf("tabla_%s_%s_promedio.html", 
                                 tolower(gsub(" ", "_", titulo)), sexo))
    }
    if (!is.null(r[[sexo]]$tabla_anual)) {
      guardar_tabla_html(r[[sexo]]$tabla_anual,
                         sprintf("tabla_%s_%s_anual.html",
                                 tolower(gsub(" ", "_", titulo)), sexo))
    }
  }
}

# Previsión por sexo
cat("═══ PREVISIÓN POR SEXO ═══\n")
analizar_sexo_guardar("GLOSA_PREVISION", "Prevision", 10)

# CIE-10 por sexo
cat("\n═══ CIE-10 POR SEXO ═══\n")
analizar_sexo_guardar("Grupo_CIE10", "CIE10", 15)
```

## 7. Gráficos Pueblos Originarios

```{r graficos_po}
cat("═══ GRÁFICOS PUEBLOS ORIGINARIOS ═══\n")

# Función auxiliar
graficar_guardar <- function(func, nombre, w = 12, h = 8) {
  g <- func(datos_preparados)
  print(g)
  guardar_multiformato(g, nombre, w, h, 300)
}

# Generar y guardar gráficos
graficar_guardar(grafico_prevision_po, "grafico_prevision_po")
graficar_guardar(grafico_diagnosticos_po, "grafico_diagnosticos_po", 14, 10)
graficar_guardar(grafico_cie10_po, "grafico_cie10_po", 14, 10)
```

## 8. Top CIE-10 por Año y Pertenencia

```{r top_cie10_anual}
cat("═══ TOP CIE-10 POR AÑO Y PERTENENCIA ═══\n")

# Analizar con función que devuelve todas las tablas
resultados_cie10 <- analizar_cie10_top(datos_preparados, limite_top = 15)

# Guardar tablas promedio
if (!is.null(resultados_cie10$tablas_promedio)) {
  for (i in seq_along(resultados_cie10$tablas_promedio)) {
    tabla <- resultados_cie10$tablas_promedio[[i]]
    nombre <- names(resultados_cie10$tablas_promedio)[i]
    # Limpiar nombre para archivo
    nombre_archivo <- tolower(gsub("[^[:alnum:]]+", "_", nombre))
    guardar_tabla_html(tabla, sprintf("top_cie10_promedio_%s.html", nombre_archivo))
    cat(sprintf("✓ Guardada tabla promedio: %s\n", nombre))
  }
}

# Guardar tablas anuales para años seleccionados
anos_interes <- c("2010", "2015", "2020", "2021", "2022")
if (!is.null(resultados_cie10$tablas_anuales)) {
  for (nombre_tabla in names(resultados_cie10$tablas_anuales)) {
    # Extraer año del nombre (formato: "2020.Pertenece a Pueblos Originarios")
    partes <- strsplit(nombre_tabla, "\\.")[[1]]
    ano <- partes[1]
    
    if (ano %in% anos_interes) {
      tabla <- resultados_cie10$tablas_anuales[[nombre_tabla]]
      # Crear nombre de archivo limpio
      nombre_archivo <- tolower(gsub("[^[:alnum:]]+", "_", nombre_tabla))
      guardar_tabla_html(tabla, sprintf("top_cie10_%s.html", nombre_archivo))
      cat(sprintf("✓ Guardada tabla: %s\n", nombre_tabla))
    }
  }
}

cat("\n✓ Análisis Top CIE-10 completado\n")
```

## 9. Resumen

```{r resumen}
cat("\n═══════════════════════════════════════════════════\n")
cat("  ANÁLISIS COMPLETADO\n")
cat("═══════════════════════════════════════════════════\n\n")

cat("✓ BBDD_homologados.RData |", format(nrow(datos_preparados), big.mark = ","), "registros\n")
cat("✓ Funciones: crear_tabla_resumen_horizontal, analizar_variable, analizar_por_sexo,\n")
cat("  analizar_cie10_top, grafico_*_po, guardar_tabla_html, guardar_multiformato\n")
cat("✓ Resultados: resultados_tesis/\n")
```

---
**Generado**: `r Sys.Date()` | **Sistema**: Funciones modularizadas v1.0 | **Autor**: Rodolfo Tasso
