---
title: "Análisis Estadístico Descriptivo - Sistema Modular"
author: "Rodolfo Tasso"
date: "`r Sys.Date()`"
description: "Análisis descriptivo usando funciones modularizadas y base de datos homologada"
format: 
    html:
        embed-resources: true
        self-contained: true
        toc: true
        toc-depth: 3
---

# Sistema de Análisis Modular

**Variables:** PERTENENCIA2 (enriquecida) | PUEBLO_ORIGINARIO_BIN (egresos hospitalarios)  
**Base de datos:** BBDD_homologados.RData

## 1. Configuración

```{r setup, message=FALSE, warning=FALSE}
suppressPackageStartupMessages({
  library(tidyverse); library(flextable); library(scales)
  library(gtsummary); library(ggpubr); library(lubridate); library(stringr)
  library(webshot2)
})

# Limpiar ambiente y liberar memoria
rm(list = ls())
gc()

# Colores
colores_analisis <- c("Pertenece a Pueblos Originarios" = "#E69F00", "Población General" = "#56B4E9")
colores_fuentes <- c("RSH" = "#E41A1C", "CONADI" = "#4DAF4A", 
                     "Egresos Hospitalarios" = "#377EB8", "Variable Enriquecida" = "#FF7F00")

# Cargar funciones y datos
source("R/cargar_funciones.R")
load("BBDD_homologados.RData")
datos_preparados <- datos_homologados

# Directorio de salida para JPG
dir_salida <- "resultados_tesis"

cat("✓", format(nrow(datos_preparados), big.mark = ","), "registros |",
    "Años:", paste(range(sort(unique(datos_preparados$AÑO[datos_preparados$AÑO != "No reportado"]))), collapse = "-"), "\n")
```

## 2. Exploración Inicial

```{r exploracion}
glimpse(datos_preparados)

## 3. Completitud

### 3.1. Completitud global de variables

```{r completitud_global}
# Crear labels
datos_analisis <- datos_preparados %>%
  mutate(
    RSH_label = case_when(RSH == 1 ~ "Pertenece", RSH == 0 ~ "No pertenece", TRUE ~ "No reportado"),
    CONADI_label = case_when(CONADI == 1 ~ "Pertenece", CONADI == 0 ~ "No pertenece", TRUE ~ "No reportado"),
    EGRESO_label = case_when(PUEBLO_ORIGINARIO_BIN == 1 ~ "Pertenece", PUEBLO_ORIGINARIO_BIN == 0 ~ "No pertenece", TRUE ~ "No reportado"),
    PERTENENCIA2_label = case_when(PERTENENCIA2 == 1 ~ "Pertenece", PERTENENCIA2 == 0 ~ "No pertenece", TRUE ~ "No reportado")
  )

# Tabla completitud global
tabla_completitud_global <- datos_analisis %>%
  summarise(
    Total = n(),
    RSH = sum(RSH_label != "No reportado", na.rm = TRUE),
    CONADI = sum(CONADI_label != "No reportado", na.rm = TRUE),
    'Egresos Hosp.' = sum(EGRESO_label != "No reportado", na.rm = TRUE),
    Variable_Enriquecida = sum(PERTENENCIA2_label != "No reportado", na.rm = TRUE)
  ) %>%
  pivot_longer(cols = -Total, names_to = "Variable", values_to = "Completitud") %>%
  mutate(
    `% Completitud` = percent(Completitud / Total, accuracy = 0.01)
  ) %>%
  select(Variable, Completitud, Total, `% Completitud`)

ft_completitud_global <- tabla_completitud_global %>%
  flextable() %>%
  autofit() %>%
  set_caption("Porcentaje de completitud por variable (N = 9.486.780 egresos).") %>%
  theme_vanilla() %>%
  bold(j = c("Variable", "% Completitud")) %>%
  add_footer_lines("Fuente: Elaboración propia. DEIS 2010-2016. Variable Enriquecida integra Censo 2017, RSH, CONADI y autodeclaración hospitalaria.")

print(ft_completitud_global)
guardar_tabla_html(ft_completitud_global, "tabla_completitud_global.html")
guardar_como_jpg(ft_completitud_global, "tabla_completitud_global")
```

### 3.2. Distribución de categorías por año

```{r distribucion_categorias}
# Tabla de distribución usando tbl_summary
tabla_distribucion <- datos_analisis %>%
  select(RSH_label, CONADI_label, EGRESO_label, AÑO) %>%
  tbl_summary(
    by = AÑO,
    missing = "no",
    type = list(
      RSH_label = "categorical",
      CONADI_label = "categorical",
      EGRESO_label = "categorical"
    ),
    statistic = list(
      all_categorical() ~ "{n} ({p}%)"
    ),
    label = list(
      RSH_label ~ "RSH",
      CONADI_label ~ "CONADI",
      EGRESO_label ~ "Egresos Hospitalarios"
    )
  ) %>%
  add_overall() %>%
  modify_header(label = "**Fuente de pertenencia**") %>%
  modify_spanning_header(everything() ~ "**Año**") %>%
  bold_labels() %>%
  modify_caption("**Distribución anual de categorías de pertenencia a pueblos originarios según fuente: RSH, CONADI y Egresos Hospitalarios**") %>%
  modify_footnote(
    all_stat_cols() ~ "n (%): frecuencia y porcentaje. Pertenece: identificado como miembro de pueblo originario. No pertenece: identificado como no perteneciente. No reportado: sin información en la fuente. RSH: Registro Social de Hogares. CONADI: Corporación Nacional de Desarrollo Indígena. Egresos: autodeclaración al ingreso hospitalario."
  )

ft_distribucion <- as_flex_table(tabla_distribucion) %>%
  set_caption("Distribución de categorías de pertenencia por fuente y año (N total = 9.486.780 egresos)") %>%
  add_footer_lines("Fuente: Elaboración propia a partir de DEIS 2010-2016, RSH y CONADI. Las proporciones se calculan sobre el total de egresos por año.") %>%
  theme_vanilla()

print(ft_distribucion)
guardar_tabla_html(ft_distribucion, "tabla_distribucion_categorias.html")
guardar_como_jpg(ft_distribucion, "tabla_distribucion_categorias")
```

## 4. Distribución por Fuentes y Año

```{r distribucion_fuentes}
# Función auxiliar para crear tabla con footer
crear_tabla_fuente <- function(data, var, etiqueta, descripcion) {
  tabla <- crear_tabla_resumen_horizontal(data, var, etiqueta)
  flextable(tabla) %>% autofit() %>%
    set_caption(paste("Distribución según", etiqueta, "por año")) %>%
    add_footer_lines(descripcion) %>% theme_vanilla()
}

# RSH
crear_tabla_fuente(datos_analisis, "RSH_label", "RSH", 
                   "RSH: Registro Social de Hogares")

# CONADI
crear_tabla_fuente(datos_analisis, "CONADI_label", "CONADI",
                   "CONADI: Corporación Nacional de Desarrollo Indígena")

# Egresos Hospitalarios
crear_tabla_fuente(datos_analisis, "EGRESO_label", "Egresos Hospitalarios",
                   "Variable PUEBLO_ORIGINARIO_BIN")

# Variable Enriquecida
crear_tabla_fuente(datos_analisis, "PERTENENCIA2_label", "Variable Enriquecida",
                   "PERTENENCIA2: Integra Censo 2017, RSH, CONADI y Egresos")
```

## 5. Análisis de Variables Principales

```{r analisis_variables}
# Función auxiliar para análisis y guardado
analizar_y_guardar <- function(var, titulo, top = 10) {
  r <- analizar_variable(datos_preparados, var, titulo, top)
  if (!is.null(r$tabla_anual)) {
    print(r$tabla_anual)
    nombre_base <- tolower(gsub(" ", "_", titulo))
    guardar_tabla_html(r$tabla_anual, sprintf("tabla_%s_anual.html", nombre_base))
    guardar_como_jpg(r$tabla_anual, sprintf("tabla_%s_anual", nombre_base))
  }
  if (!is.null(r$grafico)) print(r$grafico)
  if (!is.null(r$promedio_anual)) {
    print(r$promedio_anual)
    nombre_base <- tolower(gsub(" ", "_", titulo))
    guardar_tabla_html(r$promedio_anual, sprintf("tabla_%s_promedio.html", nombre_base))
    guardar_como_jpg(r$promedio_anual, sprintf("tabla_%s_promedio", nombre_base))
  }
}

# Establecimientos
cat("═══ ESTABLECIMIENTOS ═══\n")
analizar_y_guardar("DEPENDENCIA", "Establecimientos", 10)

# Previsión
cat("\n═══ PREVISIÓN ═══\n")
analizar_y_guardar("GLOSA_PREVISION", "Prevision", 10)

# Diagnósticos CIE-10
cat("\n═══ GRUPOS CIE-10 ═══\n")
analizar_y_guardar("Grupo_CIE10", "CIE10", 15)
```

## 6. Análisis por Sexo

```{r analisis_sexo}
# Función auxiliar para análisis por sexo
analizar_sexo_guardar <- function(var, titulo, top = 10) {
  r <- analizar_por_sexo(datos_preparados, var, titulo, top)
  
  for (sexo in c("hombre", "mujer")) {
    if (!is.null(r[[sexo]]$promedio_anual)) {
      cat(sprintf("\n═══ %s ═══\n", toupper(sexo)))
      print(r[[sexo]]$promedio_anual)
      nombre_base <- sprintf("%s_%s", tolower(gsub(" ", "_", titulo)), sexo)
      guardar_tabla_html(r[[sexo]]$promedio_anual, sprintf("tabla_%s_promedio.html", nombre_base))
      guardar_como_jpg(r[[sexo]]$promedio_anual, sprintf("tabla_%s_promedio", nombre_base))
    }
    if (!is.null(r[[sexo]]$tabla_anual)) {
      nombre_base <- sprintf("%s_%s", tolower(gsub(" ", "_", titulo)), sexo)
      guardar_tabla_html(r[[sexo]]$tabla_anual, sprintf("tabla_%s_anual.html", nombre_base))
      guardar_como_jpg(r[[sexo]]$tabla_anual, sprintf("tabla_%s_anual", nombre_base))
    }
  }
}

# Previsión por sexo
cat("═══ PREVISIÓN POR SEXO ═══\n")
analizar_sexo_guardar("GLOSA_PREVISION", "Prevision", 10)

# CIE-10 por sexo
cat("\n═══ CIE-10 POR SEXO ═══\n")
analizar_sexo_guardar("Grupo_CIE10", "CIE10", 15)
```

## 7. Gráficos Pueblos Originarios

```{r graficos_po}
cat("═══ GRÁFICOS PUEBLOS ORIGINARIOS ═══\n")

# Función auxiliar
graficar_guardar <- function(func, nombre, w = 12, h = 8) {
  g <- func(datos_preparados)
  print(g)
  guardar_multiformato(g, nombre, w, h, 300)
}

# Generar y guardar gráficos
graficar_guardar(grafico_prevision_po, "grafico_prevision_po")
graficar_guardar(grafico_diagnosticos_po, "grafico_diagnosticos_po", 14, 10)
graficar_guardar(grafico_cie10_po, "grafico_cie10_po", 14, 10)
```

## 8. Top CIE-10 por Año y Pertenencia

```{r top_cie10_anual}
cat("═══ TOP CIE-10 POR AÑO Y PERTENENCIA ═══\n")

# Analizar con función que devuelve todas las tablas
resultados_cie10 <- analizar_cie10_top(datos_preparados, limite_top = 15)

# Guardar tablas promedio
if (!is.null(resultados_cie10$tablas_promedio)) {
  for (i in seq_along(resultados_cie10$tablas_promedio)) {
    tabla <- resultados_cie10$tablas_promedio[[i]]
    nombre <- names(resultados_cie10$tablas_promedio)[i]
    # Limpiar nombre para archivo
    nombre_archivo <- tolower(gsub("[^[:alnum:]]+", "_", nombre))
    guardar_tabla_html(tabla, sprintf("top_cie10_promedio_%s.html", nombre_archivo))
    guardar_como_jpg(tabla, sprintf("top_cie10_promedio_%s", nombre_archivo))
    cat(sprintf("✓ Guardada tabla promedio: %s\n", nombre))
  }
}

# Guardar tablas anuales para años seleccionados
anos_interes <- c("2010", "2015", "2020", "2021", "2022")
if (!is.null(resultados_cie10$tablas_anuales)) {
  for (nombre_tabla in names(resultados_cie10$tablas_anuales)) {
    # Extraer año del nombre (formato: "2020.Pertenece a Pueblos Originarios")
    partes <- strsplit(nombre_tabla, "\\.")[[1]]
    ano <- partes[1]
    
    if (ano %in% anos_interes) {
      tabla <- resultados_cie10$tablas_anuales[[nombre_tabla]]
      # Crear nombre de archivo limpio
      nombre_archivo <- tolower(gsub("[^[:alnum:]]+", "_", nombre_tabla))
      guardar_tabla_html(tabla, sprintf("top_cie10_%s.html", nombre_archivo))
      guardar_como_jpg(tabla, sprintf("top_cie10_%s", nombre_archivo))
      cat(sprintf("✓ Guardada tabla: %s\n", nombre_tabla))
    }
  }
}

cat("\n✓ Análisis Top CIE-10 completado\n")
```

## 9. Tabla 1: Estadísticas Unificadas de Fuentes de Datos

```{r tabla_unificada_fuentes}
cat("\n═══ TABLA 1: ESTADÍSTICAS UNIFICADAS DE FUENTES DE DATOS ═══\n\n")

# Crear datos sin duplicados (un registro por RUN, el más reciente)
datos_unicos <- datos_preparados %>%
  filter(!is.na(RUN)) %>%
  arrange(RUN, desc(AÑO)) %>%
  distinct(RUN, .keep_all = TRUE)

n_egresos <- nrow(datos_analisis)
n_pacientes <- nrow(datos_unicos)

cat(sprintf("Total egresos hospitalarios: %s\n", format(n_egresos, big.mark = ",")))
cat(sprintf("Total pacientes únicos: %s\n", format(n_pacientes, big.mark = ",")))

# --- SECCIÓN A: Por Egresos Hospitalarios (con duplicados) ---
tabla_egresos <- tibble(
  Fuente = c("RSH", "CONADI", "Egresos Hospitalarios", "Variable Enriquecida"),
  Variable = c("RSH", "CONADI", "PUEBLO_ORIGINARIO_BIN", "PERTENENCIA2")
) %>%
  rowwise() %>%
  mutate(
    Reportados = sum(!is.na(datos_analisis[[Variable]]) & datos_analisis[[Variable]] %in% c(0, 1)),
    Pertenece = sum(datos_analisis[[Variable]] == 1, na.rm = TRUE),
    `No Pertenece` = sum(datos_analisis[[Variable]] == 0, na.rm = TRUE),
    `% Completitud` = Reportados / n_egresos * 100,
    `% Pertenece` = ifelse(Reportados > 0, Pertenece / Reportados * 100, NA_real_)
  ) %>%
  ungroup() %>%
  select(-Variable)

# --- SECCIÓN B: Por Paciente Único (sin duplicados) ---
tabla_pacientes <- tibble(
  Fuente = c("RSH", "CONADI", "Egresos Hospitalarios", "Variable Enriquecida"),
  Variable = c("RSH", "CONADI", "PUEBLO_ORIGINARIO_BIN", "PERTENENCIA2")
) %>%
  rowwise() %>%
  mutate(
    Reportados_pac = sum(!is.na(datos_unicos[[Variable]]) & datos_unicos[[Variable]] %in% c(0, 1)),
    Pertenece_pac = sum(datos_unicos[[Variable]] == 1, na.rm = TRUE),
    `No Pertenece_pac` = sum(datos_unicos[[Variable]] == 0, na.rm = TRUE),
    `% Completitud_pac` = Reportados_pac / n_pacientes * 100,
    `% Pertenece_pac` = ifelse(Reportados_pac > 0, Pertenece_pac / Reportados_pac * 100, NA_real_)
  ) %>%
  ungroup() %>%
  select(-Variable)

# --- Combinar ambas tablas ---
tabla_unificada <- tabla_egresos %>%
  left_join(tabla_pacientes, by = "Fuente") %>%
  transmute(
    Fuente,
    # Por egresos
    `N Reportados (Egr.)` = format(Reportados, big.mark = ","),
    `% Complet. (Egr.)` = sprintf("%.1f%%", `% Completitud`),
    `N Pertenece (Egr.)` = format(Pertenece, big.mark = ","),
    `% Pert. (Egr.)` = sprintf("%.2f%%", `% Pertenece`),
    # Por pacientes
    `N Reportados (Pac.)` = format(Reportados_pac, big.mark = ","),
    `% Complet. (Pac.)` = sprintf("%.1f%%", `% Completitud_pac`),
    `N Pertenece (Pac.)` = format(Pertenece_pac, big.mark = ","),
    `% Pert. (Pac.)` = sprintf("%.2f%%", `% Pertenece_pac`)
  )

# Crear flextable unificada
ft_tabla1 <- tabla_unificada %>%
  flextable() %>%
  set_caption("Tabla 1. Completitud y prevalencia de pertenencia a pueblos originarios según fuente de datos") %>%
  add_header_row(
    values = c("", "Por Egresos Hospitalarios", "Por Paciente Único"),
    colwidths = c(1, 4, 4)
  ) %>%
  theme_booktabs() %>%
  bold(j = "Fuente") %>%
  bold(j = c("% Pert. (Egr.)", "% Pert. (Pac.)")) %>%
  align(j = 2:9, align = "center", part = "all") %>%
  fontsize(size = 9, part = "body") %>%
  fontsize(size = 9, part = "header") %>%
  add_footer_lines(c(
    sprintf("N egresos hospitalarios = %s (2010-2022, permite duplicados por paciente). N pacientes únicos = %s (un registro por RUN, el más reciente).",
            format(n_egresos, big.mark = ","), format(n_pacientes, big.mark = ",")),
    "Completitud: proporción de registros con información reportada (pertenece/no pertenece). Variable Enriquecida: integra RSH, CONADI, Censo 2017 y autodeclaración hospitalaria.",
    "Fuentes: DEIS, Ministerio de Salud; RSH, Ministerio de Desarrollo Social; CONADI; Censo 2017, INE. Elaboración propia."
  )) %>%
  fontsize(size = 8, part = "footer") %>%
  italic(part = "footer") %>%
  autofit()

print(ft_tabla1)

# Guardar en múltiples formatos
guardar_tabla_html(ft_tabla1, "tabla1_fuentes_unificada.html")
guardar_como_jpg(ft_tabla1, "tabla1_fuentes_unificada")

# Guardar en final_resultados como DOCX con formato horizontal y ajustado
ft_tabla1_final <- ft_tabla1 %>%
  padding(padding = 1, part = "all") %>%
  line_spacing(space = 1, part = "all")

# Configurar página horizontal
seccion_horizontal <- officer::prop_section(
  page_size = officer::page_size(orient = "landscape"),
  page_margins = officer::page_mar(bottom = 0.5, top = 0.5, right = 0.5, left = 0.5, gutter = 0)
)

save_as_docx(
  `Tabla 1. Completitud y prevalencia de pertenencia a pueblos originarios según fuente de datos` = ft_tabla1_final,
  path = "resultados_tesis/final_resultados/Tabla_1_Fuentes_Unificada.docx",
  pr_section = seccion_horizontal
)

cat("\n✓ Tabla 1 unificada guardada en:\n")
cat("  - resultados_tesis/tabla1_fuentes_unificada.html\n")
cat("  - resultados_tesis/final_resultados/Tabla_1_Fuentes_Unificada.docx\n")
```

## 10. Resumen

```{r resumen}
cat("\n═══════════════════════════════════════════════════\n")
cat("  ANÁLISIS COMPLETADO\n")
cat("═══════════════════════════════════════════════════\n\n")

cat("✓ BBDD_homologados.RData |", format(nrow(datos_preparados), big.mark = ","), "registros\n")
cat("✓ Funciones: crear_tabla_resumen_horizontal, analizar_variable, analizar_por_sexo,\n")
cat("  analizar_cie10_top, grafico_*_po, guardar_tabla_html, guardar_multiformato\n")
cat("✓ Resultados: resultados_tesis/\n")
```

---
**Generado**: `r Sys.Date()` | **Sistema**: Funciones modularizadas v1.0 | **Autor**: Rodolfo Tasso
