---
title: "Análisis Estadístico de Resultados"
author: "Rodolfo Tasso"
date: "`r Sys.Date()`"
description: "Análisis descriptivo de la base de datos reducida"
format: html
---

## 1. Configuración Inicial y Carga de Datos

```{r setup, message=FALSE, warning=FALSE}
# Cargar librerías necesarias
library(tidyverse)    # Incluye ggplot2, dplyr y otras herramientas
library(data.table)   # Para manejo eficiente de datos grandes
library(gtsummary)    # Para tablas de resumen
library(flextable)    # Para formateo de tablas
library(scales)       # Para escalas en gráficos
library(tableone)     # Para tablas descriptivas
library(summarytools) # Para estadísticas descriptivas
library(ggpubr)      # Para composición de gráficos
library(corrplot)     # Para matrices de correlación
print("Librerías cargadas correctamente.")
```

```{r set_working_directory, echo=TRUE}
# Establecer el directorio de trabajo
setwd("D:/MAGISTER/aa TESIS/rtsppoo")

# Limpiar ambiente y liberar memoria
rm(list = ls())
gc()

# Cargar datos (se asume que "base_reducida.RData" está en este directorio)
load("BBDD_datos_preparados.RData")
print("Datos cargados correctamente.")
```

## 2. Exploración Inicial de Datos

```{r datos_iniciales, message=FALSE}
# Ver estructura de los datos
glimpse(datos_preparados)

# Resumen básico
summary(datos_preparados)
```

## 4. Análisis por Variables Principales

```{r analisis_variables_principales}
n_missing <- sum(is.na(datos_preparados$AÑO))
print(paste("Número de valores faltantes en AÑO:", n_missing))
table_años <- table(datos_preparados$AÑO, useNA = "ifany")
print(table_años)
```

```{r tabla_completitud_global, echo=TRUE}
# SOLO CALCULA COMPLETITUD GLOBAL DE TODAS LAS VARIABLES
tabla_completitud_global <- datos_preparados %>%    # Cambié el nombre para no sobrescribir tabla_completitud
  summarise(
    Total = n(),
    AÑO = sum(!is.na(AÑO)),
    GRUPO_ETARIO = sum(!is.na(Grupo_Edad)),        # Faltaba cerrar paréntesis
    GLOSA_SEXO = sum(!is.na(GLOSA_SEXO)),
    RSH = sum(!is.na(RSH)),
    CONADI = sum(!is.na(CONADI)),
    EGRESO = sum(!is.na(PUEBLO_ORIGINARIO_BIN))
  ) %>%
  pivot_longer(cols = -Total, names_to = "Variable", values_to = "Completitud") %>%  # Excluir Total del pivot
  mutate(
    `% Completitud` = scales::percent(Completitud / Total, accuracy = 0.01)  # Corregido nombre de columna
  )

# Mostrar la tabla con flextable
ft_completitud_global <- flextable(tabla_completitud_global) %>%
  autofit() %>%
  set_caption("Completitud global de variables")

ft_completitud_global
```


## 5. Tabla de Completitud

```{r tabla_completitud}
# Crear tabla de completitud usando variables label
tabla_completitud <- datos_preparados %>%
  select(RSH_label, CONADI_label, EGRESO_label, AÑO) %>%
  tbl_summary(
    by = AÑO,
    missing = "no",  # Cambiado a "no" porque "No reportado" ya está en las variables label
    type = list(
      RSH_label = "categorical",
      CONADI_label = "categorical",
      PUEBLO_label = "categorical"
    ),
    statistic = list(
      all_categorical() ~ "{n} ({p}%)"
    ),
    label = list(
      RSH_label ~ "RSH",
      CONADI_label ~ "CONADI",
      PUEBLO_label ~ "PUEBLO ORIGINARIO"
    )
  ) %>%
  add_overall() %>%
  modify_header(label = "**COMPLETITUD**") %>%
  modify_spanning_header(everything() ~ "**Año**") %>%
  bold_labels()

ft_completitud <- as_flex_table(tabla_completitud)
ft_completitud
```

## 6. Función para Crear Tablas Resumen de Análisis

Definimos una función que genera tablas resumen para cada variable (RSH, CONADI, PUEBLO). Esto reduce duplicación:

```{r funcion_tabla_resumen, echo=TRUE}
crear_tabla_resumen <- function(data, var_label, etiqueta_variable) {
  data %>%
    group_by(AÑO, GLOSA_SEXO, !!sym(var_label)) %>%
    summarise(Frecuencia = n(), .groups = "drop") %>%
    group_by(AÑO) %>%
    mutate(Porcentaje = paste0(round(100 * Frecuencia / sum(Frecuencia), 1), "%")) %>%
    ungroup() %>%
    arrange(AÑO, GLOSA_SEXO, !!sym(var_label)) %>%
    rename(Año = AÑO, Sexo = GLOSA_SEXO, !!etiqueta_variable := !!sym(var_label))
}
```

## 7. Análisis RSH por Año y Sexo

```{r analisis_rsh_año}
print("Iniciando análisis de RSH y AÑO")
tabla_rsh <- crear_tabla_resumen(datos_preparados, "RSH_label", "RSH")
ft_tabla_rsh <- flextable(tabla_rsh) %>% 
                autofit() %>%
                set_caption(caption = "Resumen de RSH, Sexo y Año (incluye 'No reportado')")
ft_tabla_rsh
```

## 8. Análisis CONADI por Año y Sexo

```{r analisis_conadi_año}
print("Iniciando análisis de CONADI y AÑO")
tabla_conadi <- crear_tabla_resumen(datos_preparados, "CONADI_label", "CONADI")
ft_tabla_conadi <- flextable(tabla_conadi) %>% 
                    autofit() %>%
                    set_caption(caption = "Resumen de CONADI, Sexo y Año (incluye 'No reportado')")
ft_tabla_conadi
```

## 9. Análisis Pueblo Originario por Año y Sexo

```{r analisis_pueblo_origen_año}
print("Iniciando análisis de PUEBLO_ORIGINARIO y AÑO")
tabla_pueblo <- crear_tabla_resumen(datos_preparados, "PUEBLO_label", "PUEBLO_ORIGINARIO")
ft_tabla_pueblo <- flextable(tabla_pueblo) %>% 
                    autofit() %>%
                    set_caption(caption = "Resumen de PUEBLO ORIGINARIO, Sexo y Año (incluye 'No reportado')")
ft_tabla_pueblo
```

## 10. Pirámide Poblacional

Como este gráfico involucra separar a la población en dos grupos (por ejemplo, usando capa para "INTERSEX/No reportado"), preparamos dos conjuntos:

```{r piramide_poblacional}
# Agregar frecuencia (definida como 1 para cada observación)
datos_preparados <- datos_preparados %>% mutate(Frecuencia = 1)

# Datos base para "HOMBRE" y "MUJER"
datos_base <- datos_preparados %>%
  filter(GLOSA_SEXO %in% c("MUJER", "HOMBRE")) %>%
  group_by(AÑO, RSH_label, GRUPO_ETARIO, GLOSA_SEXO) %>%
  summarise(Frecuencia = sum(Frecuencia), .groups = "drop") %>%
  mutate(Frecuencia = ifelse(GLOSA_SEXO == "MUJER", -Frecuencia, Frecuencia))

# Datos para "INTERSEX/No reportado"
datos_intersex <- datos_preparados %>%
  filter(GLOSA_SEXO %in% c("INTERSEX (INDETERMINADO)", "No reportado")) %>%
  group_by(AÑO, RSH_label, GRUPO_ETARIO) %>%
  summarise(Frecuencia = sum(Frecuencia), .groups = "drop")

# Graficar pirámide
ggplot() +
  geom_bar(
    data = datos_base,
    aes(x = GRUPO_ETARIO, y = Frecuencia, fill = GLOSA_SEXO),
    stat = "identity", width = 0.8
  ) +
  geom_bar(
    data = datos_intersex,
    aes(x = GRUPO_ETARIO, y = Frecuencia),
    stat = "identity", fill = "gray60", alpha = 0.4, width = 0.8
  ) +
  coord_flip() +
  facet_grid(RSH_label ~ AÑO) +
  scale_y_continuous(labels = abs) +
  scale_fill_manual(values = c("MUJER" = "#00BFC4", "HOMBRE" = "#F8766D")) +
  labs(
    title = "Pirámide poblacional por año (con capa INTERSEX/No reportado)",
    x = "Grupo etario", y = "Frecuencia", fill = "Sexo"
  ) +
  theme_minimal(base_size = 13) +
  theme(
    legend.position = "bottom",
    strip.text = element_text(face = "bold")
  )
```

## 11. Tablas Etarias

Cada tabla etaria se genera usando _datos_preparados_ y agrupando por AÑO, GRUPO_ETARIO, GLOSA_SEXO y la variable de interés. Por ejemplo, para **RSH**:

```{r tabla_etario_sexo}
tabla_etario <- datos_preparados %>%
  group_by(AÑO, GRUPO_ETARIO, GLOSA_SEXO, RSH_label) %>%
  summarise(Frecuencia = n(), .groups = "drop") %>%
  arrange(AÑO, GRUPO_ETARIO, GLOSA_SEXO, RSH_label)

ft_tabla_etario <- flextable(tabla_etario) %>% 
                   autofit() %>% 
                   set_caption(caption = "Frecuencia por grupo etario, sexo, año y RSH (incluye 'No reportado')")
ft_tabla_etario
```

Y de forma similar para **CONADI** y **PUEBLO ORIGINARIO**:

```{r tabla_etario_conadi}
tabla_etario_conadi <- datos_preparados %>%
  group_by(AÑO, GRUPO_ETARIO, GLOSA_SEXO, CONADI_label) %>%
  summarise(Frecuencia = n(), .groups = "drop") %>%
  arrange(AÑO, GRUPO_ETARIO, GLOSA_SEXO, CONADI_label)

ft_tabla_etario_conadi <- flextable(tabla_etario_conadi) %>% 
                           autofit() %>% 
                           set_caption(caption = "Frecuencia por grupo etario, sexo, año y CONADI")
ft_tabla_etario_conadi
```

```{r tabla_etario_pueblo}
tabla_etario_pueblo <- datos_preparados %>%
  group_by(AÑO, GRUPO_ETARIO, GLOSA_SEXO, PUEBLO_label) %>%
  summarise(Frecuencia = n(), .groups = "drop") %>%
  arrange(AÑO, GRUPO_ETARIO, GLOSA_SEXO, PUEBLO_label)

ft_tabla_etario_pueblo <- flextable(tabla_etario_pueblo) %>% 
                           autofit() %>% 
                           set_caption(caption = "Frecuencia por grupo etario, sexo, año y PUEBLO ORIGINARIO")
ft_tabla_etario_pueblo
```

–––––  
**Resumen de mejoras implementadas:**

1. **Preparación centralizada:**  
   Se creó el objeto `datos_preparados` que contiene todas las transformaciones comunes a lo largo del documento.

2. **Funciones reutilizables:**  
   Se definió la función `crear_tabla_resumen()` para generar tablas de frecuencias y porcentajes de forma modular.

3. **Consistencia en nombres:**  
   Se unificaron los nombres de las variables clave (por ejemplo, `RSH_label`, `CONADI_label` y `PUEBLO_label`) y se utiliza `datos_preparados` en todos los análisis.

4. **Estructura y comentarios claros:**  
   Se agruparon las secciones con títulos y chunk labels, facilitando la comprensión y mantenimiento del código.
