---
title: "Análisis Estadístico de Resultados"
author: "Rodolfo Tasso"
date: "`r Sys.Date()`"
description: "Análisis descriptivo de la base de datos reducida"
format: html
---

## 1. Configuración Inicial y Carga de Datos

```{r setup, message=FALSE, warning=FALSE}
# Cargar librerías necesarias
library(tidyverse)
library(dplyr)
library(data.table)
library(ggplot2)

# Tablas y reportes
library(gtsummary)
library(flextable)
library(scales)

# Análisis epidemiológico
library(epitools)
library(epiR)
library(tableone)
library(summarytools)

# Visualización avanzada
library(ggpubr)
library(corrplot)

print("Librerías cargadas correctamente.")
```

```{r set_working_directory, echo=TRUE}
# Establecer el directorio de trabajo
setwd("D:/MAGISTER/aa TESIS/rtsppoo")

# Limpiar ambiente y liberar memoria
rm(list = ls())
gc()

# Cargar datos (se asume que "base_reducida.RData" está en este directorio)
load("datos_resumen_modificado.RData")
print("Datos cargados correctamente.")
```

## 2. Exploración Inicial de Datos

```{r datos_iniciales, message=FALSE}
# Ver estructura de los datos
glimpse(datos_resumen_modificado)

# Resumen básico
summary(datos_resumen_modificado)
```	

## 3. Preparación de Variables

*(Ya no es necesario crear la variable AÑO, pues ya está creada en datos_resumen_modificado)*

## 4. Análisis por Variables Principales

```{r analisis_variables_principales}
# Verificar datos faltantes en AÑO
n_missing <- sum(is.na(datos_resumen_modificado$AÑO))
print(paste("Número de valores faltantes en AÑO:", n_missing)) #Ya sabemos que son 15

# Ver distribución de años (incluye NA si existen)
table_anios <- table(datos_resumen_modificado$AÑO, useNA = "ifany") #Muestra la distribución de años
print(table_anios)
```

## 5. Tabla de Completitud

```{r tabla_completitud}
# Crear una variable AÑO agrupadora que incluya "No reportado"
datos_completitud <- datos_resumen_modificado %>%
  mutate(AÑO_GRUPO = ifelse(is.na(AÑO), "No reportado", as.character(AÑO)))

tabla_completitud <- datos_completitud %>%
  select(RSH, CONADI, PUEBLO_ORIGINARIO_BIN, AÑO_GRUPO) %>%
  tbl_summary(
    by = AÑO_GRUPO,
    missing = "always",  
    type = list(
      RSH = "categorical",
      CONADI = "categorical",
      PUEBLO_ORIGINARIO_BIN = "categorical",
      AÑO_GRUPO = "categorical"
    ),
    statistic = list(
      all_categorical() ~ "{n} ({p}%)"
    ),
    missing_text = "Datos faltantes",
    percent = "col",
    missing = "always"
  ) %>%
  add_overall() %>%
  modify_header(label = "**COMPLETITUD**") %>%
  modify_spanning_header(everything() ~ "**Año**") %>%
  bold_labels()

# Convertir a flextable para visualización profesional
ft_completitud <- as_flex_table(tabla_completitud)
ft_completitud
```



## 6. Análisis RSH por Año y Sexo

```{r analisis_rsh_año}
print("Iniciando análisis de RSH y AÑO")

datos_limpios <- datos_resumen_modificado %>%
  mutate(
    AÑO = ifelse(is.na(AÑO), "No reportado", as.character(AÑO)),
    RSH_label = case_when(
      is.na(RSH) ~ "No reportado",
      RSH == 1 ~ "Pertenece",
      RSH == 0 ~ "No pertenece",
      TRUE ~ as.character(RSH)
    ),
    GLOSA_SEXO = ifelse(is.na(GLOSA_SEXO) | GLOSA_SEXO == "" | trimws(GLOSA_SEXO) == "", "No reportado", GLOSA_SEXO)
  )

# Tabla de frecuencias y porcentajes
tabla_rsh <- datos_limpios %>%
  group_by(AÑO, GLOSA_SEXO, RSH_label) %>%
  summarise(Frecuencia = n(), .groups = "drop") %>%
  group_by(AÑO) %>%
  mutate(Porcentaje = paste0(round(100 * Frecuencia / sum(Frecuencia), 1), "%")) %>%
  ungroup() %>%
  arrange(AÑO, GLOSA_SEXO, RSH_label) %>%
  rename(
    Año = AÑO,
    Sexo = GLOSA_SEXO,
    RSH = RSH_label
  )

# Mostrar tabla ordenada con flextable
ft_tabla_rsh <- flextable(tabla_rsh)
ft_tabla_rsh <- autofit(ft_tabla_rsh)
ft_tabla_rsh <- set_caption(ft_tabla_rsh, caption = "Resumen de RSH, Sexo y Año (incluye 'No reportado')")
ft_tabla_rsh
```

## 7. Análisis CONADI por Año y Sexo

```{r analisis_conadi_año}
print("Iniciando análisis de CONADI y AÑO")

datos_limpios <- datos_resumen_modificado %>%
  mutate(
    AÑO = ifelse(is.na(AÑO), "No reportado", as.character(AÑO)),
    CONADI_label = case_when(
      is.na(CONADI) ~ "No reportado",
      CONADI == 1 ~ "Pertenece",
      CONADI == 0 ~ "No pertenece",
      TRUE ~ as.character(CONADI)
    ),
    GLOSA_SEXO = ifelse(is.na(GLOSA_SEXO) | GLOSA_SEXO == "" | trimws(GLOSA_SEXO) == "", "No reportado", GLOSA_SEXO)
  )

# Tabla de frecuencias y porcentajes
tabla_conadi <- datos_limpios %>%
  group_by(AÑO, GLOSA_SEXO, CONADI_label) %>%
  summarise(Frecuencia = n(), .groups = "drop") %>%
  group_by(AÑO) %>%
  mutate(Porcentaje = paste0(round(100 * Frecuencia / sum(Frecuencia), 1), "%")) %>%
  ungroup() %>%
  arrange(AÑO, GLOSA_SEXO, CONADI_label) %>%
  rename(
    Año = AÑO,
    Sexo = GLOSA_SEXO,
    CONADI = CONADI_label
  )

# Mostrar tabla ordenada con flextable
ft_tabla_conadi <- flextable(tabla_conadi)
ft_tabla_conadi <- autofit(ft_tabla_conadi)
ft_tabla_conadi <- set_caption(ft_tabla_conadi, caption = "Resumen de CONADI, Sexo y Año (incluye 'No reportado')")
ft_tabla_conadi
```

## 8. Análisis Pueblo Originario por Año y Sexo

```{r analisis_pueblo_origen_año}
print("Iniciando análisis de PUEBLO_ORIGINARIO_BIN y AÑO")

datos_limpios <- datos_resumen_modificado %>%
  mutate(
    AÑO = ifelse(is.na(AÑO), "No reportado", as.character(AÑO)),
    PUEBLO_label = case_when(
      is.na(PUEBLO_ORIGINARIO_BIN) ~ "No reportado",
      PUEBLO_ORIGINARIO_BIN == 1 ~ "Pertenece",
      PUEBLO_ORIGINARIO_BIN == 0 ~ "No pertenece",
      TRUE ~ as.character(PUEBLO_ORIGINARIO_BIN)
    ),
    GLOSA_SEXO = ifelse(is.na(GLOSA_SEXO) | GLOSA_SEXO == "" | trimws(GLOSA_SEXO) == "", "No reportado", GLOSA_SEXO)
  )

# Tabla de frecuencias y porcentajes
tabla_pueblo <- datos_limpios %>%
  group_by(AÑO, GLOSA_SEXO, PUEBLO_label) %>%
  summarise(Frecuencia = n(), .groups = "drop") %>%
  group_by(AÑO) %>%
  mutate(Porcentaje = paste0(round(100 * Frecuencia / sum(Frecuencia), 1), "%")) %>%
  ungroup() %>%
  arrange(AÑO, GLOSA_SEXO, PUEBLO_label) %>%
  rename(
    Año = AÑO,
    Sexo = GLOSA_SEXO,
    PUEBLO_ORIGINARIO = PUEBLO_label
  )

# Mostrar tabla ordenada con flextable
ft_tabla_pueblo <- flextable(tabla_pueblo)
ft_tabla_pueblo <- autofit(ft_tabla_pueblo)
ft_tabla_pueblo <- set_caption(ft_tabla_pueblo, caption = "Resumen de PUEBLO ORIGINARIO, Sexo y Año (incluye 'No reportado')")
ft_tabla_pueblo
```


## 9. Pirámide Poblacional

```{r piramide_poblacional}
# Recodificar NA y vacíos en las variables clave
datos_limpios <- datos_resumen_modificado %>%
  mutate(
    AÑO = ifelse(is.na(AÑO), "No reportado", as.character(AÑO)),
    RSH_label = case_when(
      is.na(RSH) ~ "No reportado",
      RSH == 1 ~ "Pertenece",
      RSH == 0 ~ "No pertenece",
      TRUE ~ as.character(RSH)
    ),
    GRUPO_ETARIO = ifelse(is.na(Grupo_Edad) | Grupo_Edad == "" | trimws(Grupo_Edad) == "", "No reportado", as.character(Grupo_Edad)),
    GLOSA_SEXO = ifelse(is.na(GLOSA_SEXO) | GLOSA_SEXO == "" | trimws(GLOSA_SEXO) == "", "No reportado", GLOSA_SEXO)
  )

# Calcular frecuencias por grupo
datos_piramide <- datos_limpios %>%
  group_by(AÑO, RSH_label, GRUPO_ETARIO, GLOSA_SEXO) %>%
  summarise(Frecuencia = n(), .groups = "drop") %>%
  mutate(Frecuencia = ifelse(GLOSA_SEXO == "MUJER", -Frecuencia, Frecuencia))

# Graficar pirámide poblacional
ggplot(datos_piramide, aes(x = GRUPO_ETARIO, y = Frecuencia, fill = GLOSA_SEXO)) +
  geom_bar(stat = "identity") +
  facet_grid(RSH_label ~ AÑO) +
  coord_flip() +
  labs(
    title = "Pirámide poblacional por RSH, año y sexo (incluye 'No reportado')",
    x = "Grupo etario",
    y = "Frecuencia (positiva: hombres, negativa: mujeres)"
  ) +
  scale_y_continuous(labels = abs) +
  theme_minimal()
```

## 10. Tablas Etarias

```{r tabla_etario_sexo}
tabla_etario <- datos_limpios %>%
  group_by(AÑO, GRUPO_ETARIO, GLOSA_SEXO, RSH_label) %>%
  summarise(Frecuencia = n(), .groups = "drop") %>%
  arrange(AÑO, GRUPO_ETARIO, GLOSA_SEXO, RSH_label)

ft_tabla_etario <- flextable(tabla_etario)
ft_tabla_etario <- autofit(ft_tabla_etario)
ft_tabla_etario <- set_caption(ft_tabla_etario, caption = "Frecuencia por grupo etario, sexo, año y RSH (incluye 'No reportado')")
ft_tabla_etario
```

```{r tabla_etario_conadi}
tabla_etario_conadi <- datos_limpios %>%
  group_by(AÑO, GRUPO_ETARIO, GLOSA_SEXO, CONADI_label) %>%
  summarise(Frecuencia = n(), .groups = "drop") %>%
  arrange(AÑO, GRUPO_ETARIO, GLOSA_SEXO, CONADI_label)

ft_tabla_etario_conadi <- flextable(tabla_etario_conadi)
ft_tabla_etario_conadi <- autofit(ft_tabla_etario_conadi)
ft_tabla_etario_conadi <- set_caption(ft_tabla_etario_conadi, caption = "Frecuencia por grupo etario, sexo, año y CONADI")
ft_tabla_etario_conadi
```

```{r tabla_etario_pueblo}
tabla_etario_pueblo <- datos_limpios %>%
  group_by(AÑO, GRUPO_ETARIO, GLOSA_SEXO, PUEBLO_label) %>%
  summarise(Frecuencia = n(), .groups = "drop") %>%
  arrange(AÑO, GRUPO_ETARIO, GLOSA_SEXO, PUEBLO_label)

ft_tabla_etario_pueblo <- flextable(tabla_etario_pueblo)
ft_tabla_etario_pueblo <- autofit(ft_tabla_etario_pueblo)
ft_tabla_etario_pueblo <- set_caption(ft_tabla_etario_pueblo, caption = "Frecuencia por grupo etario, sexo, año y PUEBLO ORIGINARIO")
ft_tabla_etario_pueblo
```

```{r}

# Recodificar y preparar datos
datos_limpios <- datos_resumen_modificado %>%
  mutate(
    AÑO = ifelse(is.na(AÑO), "No reportado", as.character(AÑO)),
    RSH_label = case_when(
      is.na(RSH) ~ "No reportado",
      RSH == 1 ~ "Pertenece",
      RSH == 0 ~ "No pertenece",
      TRUE ~ as.character(RSH)
    ),
    GRUPO_ETARIO = case_when(
      is.na(Grupo_Edad) | Grupo_Edad == "" | trimws(Grupo_Edad) == "" ~ "No reportado",
      TRUE ~ as.character(Grupo_Edad)
    ),
    GLOSA_SEXO = case_when(
      is.na(GLOSA_SEXO) | GLOSA_SEXO == "" | trimws(GLOSA_SEXO) == "" ~ "No reportado",
      TRUE ~ GLOSA_SEXO
    )
  )

# Definir niveles ordenados de edad
niveles_edad <- c("0-4", "5-14", "15-24", "25-44", "45-64", "65-74", "75+")
datos_limpios$GRUPO_ETARIO <- factor(datos_limpios$GRUPO_ETARIO, levels = niveles_edad)

# Agregar frecuencia
datos_limpios <- datos_limpios %>% mutate(Frecuencia = 1)

# Separar grupos
datos_base <- datos_limpios %>%
  filter(GLOSA_SEXO %in% c("MUJER", "HOMBRE")) %>%
  group_by(AÑO, RSH_label, GRUPO_ETARIO, GLOSA_SEXO) %>%
  summarise(Frecuencia = sum(Frecuencia), .groups = "drop") %>%
  mutate(Frecuencia = ifelse(GLOSA_SEXO == "MUJER", -Frecuencia, Frecuencia))

datos_intersex <- datos_limpios %>%
  filter(GLOSA_SEXO %in% c("INTERSEX (INDETERMINADO)", "No reportado")) %>%
  group_by(AÑO, RSH_label, GRUPO_ETARIO) %>%
  summarise(Frecuencia = sum(Frecuencia), .groups = "drop")

# Graficar pirámide con capa gris encima
ggplot() +
  geom_bar(
    data = datos_base,
    aes(x = GRUPO_ETARIO, y = Frecuencia, fill = GLOSA_SEXO),
    stat = "identity", width = 0.8
  ) +
  geom_bar(
    data = datos_intersex,
    aes(x = GRUPO_ETARIO, y = Frecuencia),
    stat = "identity", fill = "gray60", alpha = 0.4, width = 0.8
  ) +
  coord_flip() +
  facet_grid(RSH_label ~ AÑO) +
  scale_y_continuous(labels = abs) +
  scale_fill_manual(values = c("MUJER" = "#00BFC4", "HOMBRE" = "#F8766D")) +
  labs(
    title = "Pirámide poblacional por año (con capa INTERSEX/No reportado)",
    x = "Grupo etario", y = "Frecuencia", fill = "Sexo"
  ) +
  theme_minimal(base_size = 13) +
  theme(
    legend.position = "bottom",
    strip.text = element_text(face = "bold")
  )
```


```{r}
#CONADI
# Recodificar y preparar datos
datos_limpios <- datos_resumen_modificado %>%
  mutate(
    AÑO = ifelse(is.na(AÑO), "No reportado", as.character(AÑO)),
    CONADI_label = case_when(
      is.na(CONADI) ~ "No reportado",
      CONADI == 1 ~ "Pertenece",
      CONADI == 0 ~ "No pertenece",
      TRUE ~ as.character(CONADI)
    ),
    GRUPO_ETARIO = case_when(
      is.na(Grupo_Edad) | Grupo_Edad == "" | trimws(Grupo_Edad) == "" ~ "No reportado",
      TRUE ~ as.character(Grupo_Edad)
    ),
    GLOSA_SEXO = case_when(
      is.na(GLOSA_SEXO) | GLOSA_SEXO == "" | trimws(GLOSA_SEXO) == "" ~ "No reportado",
      TRUE ~ GLOSA_SEXO
    )
  )

# Definir niveles ordenados de edad
niveles_edad <- c("0-4", "5-14", "15-24", "25-44", "45-64", "65-74", "75+")
datos_limpios$GRUPO_ETARIO <- factor(datos_limpios$GRUPO_ETARIO, levels = niveles_edad)

# Agregar frecuencia
datos_limpios <- datos_limpios %>% mutate(Frecuencia = 1)

# Separar grupos
datos_base <- datos_limpios %>%
  filter(GLOSA_SEXO %in% c("MUJER", "HOMBRE")) %>%
  group_by(AÑO, CONADI_label, GRUPO_ETARIO, GLOSA_SEXO) %>%
  summarise(Frecuencia = sum(Frecuencia), .groups = "drop") %>%
  mutate(Frecuencia = ifelse(GLOSA_SEXO == "MUJER", -Frecuencia, Frecuencia))

datos_intersex <- datos_limpios %>%
  filter(GLOSA_SEXO %in% c("INTERSEX (INDETERMINADO)", "No reportado")) %>%
  group_by(AÑO, CONADI_label, GRUPO_ETARIO) %>%
  summarise(Frecuencia = sum(Frecuencia), .groups = "drop")

# Graficar pirámide con capa gris encima
ggplot() +
  geom_bar(
    data = datos_base,
    aes(x = GRUPO_ETARIO, y = Frecuencia, fill = GLOSA_SEXO),
    stat = "identity", width = 0.8
  ) +
  geom_bar(
    data = datos_intersex,
    aes(x = GRUPO_ETARIO, y = Frecuencia),
    stat = "identity", fill = "gray60", alpha = 0.4, width = 0.8
  ) +
  coord_flip() +
  facet_grid(CONADI_label ~ AÑO) +
  scale_y_continuous(labels = abs) +
  scale_fill_manual(values = c("MUJER" = "#00BFC4", "HOMBRE" = "#F8766D")) +
  labs(
    title = "Pirámide poblacional por año (con capa INTERSEX/No reportado)",
    x = "Grupo etario", y = "Frecuencia", fill = "Sexo"
  ) +
  theme_minimal(base_size = 13) +
  theme(
    legend.position = "bottom",
    strip.text = element_text(face = "bold")
  )
```


```{r}
#PUEBLO_ORIGINARIO
# Recodificar y preparar datos
datos_limpios <- datos_resumen_modificado %>%
  mutate(
    AÑO = ifelse(is.na(AÑO), "No reportado", as.character(AÑO)),
    PUEBLO_ORIGINARIO_label = case_when(
      is.na(PUEBLO_ORIGINARIO_BIN) ~ "No reportado",
      PUEBLO_ORIGINARIO_BIN == 1 ~ "Pertenece",
      PUEBLO_ORIGINARIO_BIN == 0 ~ "No pertenece",
      TRUE ~ as.character(PUEBLO_ORIGINARIO_BIN)
    ),
    GRUPO_ETARIO = case_when(
      is.na(Grupo_Edad) | Grupo_Edad == "" | trimws(Grupo_Edad) == "" ~ "No reportado",
      TRUE ~ as.character(Grupo_Edad)
    ),
    GLOSA_SEXO = case_when(
      is.na(GLOSA_SEXO) | GLOSA_SEXO == "" | trimws(GLOSA_SEXO) == "" ~ "No reportado",
      TRUE ~ GLOSA_SEXO
    )
  )

# Definir niveles ordenados de edad
niveles_edad <- c("0-4", "5-14", "15-24", "25-44", "45-64", "65-74", "75+")
datos_limpios$GRUPO_ETARIO <- factor(datos_limpios$GRUPO_ETARIO, levels = niveles_edad)

# Agregar frecuencia
datos_limpios <- datos_limpios %>% mutate(Frecuencia = 1)

# Separar grupos
datos_base <- datos_limpios %>%
  filter(GLOSA_SEXO %in% c("MUJER", "HOMBRE")) %>%
  group_by(AÑO, PUEBLO_ORIGINARIO_label, GRUPO_ETARIO, GLOSA_SEXO) %>%
  summarise(Frecuencia = sum(Frecuencia), .groups = "drop") %>%
  mutate(Frecuencia = ifelse(GLOSA_SEXO == "MUJER", -Frecuencia, Frecuencia))

datos_intersex <- datos_limpios %>%
  filter(GLOSA_SEXO %in% c("INTERSEX (INDETERMINADO)", "No reportado")) %>%
  group_by(AÑO, PUEBLO_ORIGINARIO_label, GRUPO_ETARIO) %>%
  summarise(Frecuencia = sum(Frecuencia), .groups = "drop")

# Graficar pirámide con capa gris encima
ggplot() +
  geom_bar(
    data = datos_base,
    aes(x = GRUPO_ETARIO, y = Frecuencia, fill = GLOSA_SEXO),
    stat = "identity", width = 0.8
  ) +
  geom_bar(
    data = datos_intersex,
    aes(x = GRUPO_ETARIO, y = Frecuencia),
    stat = "identity", fill = "gray60", alpha = 0.4, width = 0.8
  ) +
  coord_flip() +
  facet_grid(PUEBLO_ORIGINARIO_label ~ AÑO) +
  scale_y_continuous(labels = abs) +
  scale_fill_manual(values = c("MUJER" = "#00BFC4", "HOMBRE" = "#F8766D")) +
  labs(
    title = "Pirámide poblacional por año (con capa INTERSEX/No reportado)",
    x = "Grupo etario", y = "Frecuencia", fill = "Sexo"
  ) +
  theme_minimal(base_size = 13) +
  theme(
    legend.position = "bottom",
    strip.text = element_text(face = "bold")
  )
```