---
title: "Análisis Estadístico de Resultados"
author: "Rodolfo Tasso"
date: "`r Sys.Date()`"
description: "Análisis descriptivo de la base de datos reducida"
format: html
---

## 1. Configuración Inicial y Carga de Datos

```{r setup, message=FALSE, warning=FALSE}
# Cargar librerías necesarias
library(tidyverse)    # Incluye ggplot2, dplyr y otras herramientas
library(data.table)   # Para manejo eficiente de datos grandes
library(gtsummary)    # Para tablas de resumen
library(flextable)    # Para formateo de tablas
library(scales)       # Para escalas en gráficos
library(tableone)     # Para tablas descriptivas
library(summarytools) # Para estadísticas descriptivas
library(ggpubr)      # Para composición de gráficos
library(tidymodels)   # Para analisis de correlaciones
print("Librerías cargadas correctamente.")
```

```{r set_working_directory, echo=TRUE}
# Establecer el directorio de trabajo
setwd("D:/MAGISTER/aa TESIS/rtsppoo")

# Limpiar ambiente y liberar memoria
rm(list = ls())
gc()

# Cargar datos (se asume que "base_reducida.RData" está en este directorio)
load("BBDD_datos_preparados.RData")
print("Datos cargados correctamente.")
```

```{r ordenar_categorias, echo=TRUE}
# --- ORDENAR CATEGORÍAS DE FORMA LÓGICA ---

# 1. Ordenar las variables "_label"
# Esto asegura que en todas las tablas y gráficos aparezcan en el orden:
# 1. Pertenece, 2. No pertenece, 3. No reportado.
orden_label <- c("Pertenece", "No pertenece", "No reportado")

# 2. Ordenar los grupos de edad de forma cronológica
orden_etario <- c("0-4", "5-14", "15-24", "25-44", "45-64", "65-74", "75+")

datos_preparados <- datos_preparados %>%
  mutate(
    # Aplicar el orden a las variables "_label"
    across(
      ends_with("_label"), 
      ~factor(., levels = orden_label)
    ),
    # Aplicar el orden a la columna GRUPO_ETARIO
    GRUPO_ETARIO = factor(GRUPO_ETARIO, levels = orden_etario)
  )

print("Categorías de variables '_label' y 'GRUPO_ETARIO' ordenadas correctamente.")
```


## 2. Exploración Inicial de Datos

```{r datos_iniciales, message=FALSE}
# Ver estructura de los datos
glimpse(datos_preparados)

# Resumen básico
summary(datos_preparados)
```

## 4. Análisis por Variables Principales

```{r analisis_variables_principales}
n_missing <- sum(is.na(datos_preparados$AÑO))
print(paste("Número de valores faltantes en AÑO:", n_missing))
table_años <- table(datos_preparados$AÑO, useNA = "ifany")
print(table_años)
```

```{r tabla_completitud_global, echo=TRUE}
# SOLO CALCULA COMPLETITUD GLOBAL DE TODAS LAS VARIABLES
tabla_completitud_global <- datos_preparados %>%
  summarise(
    Total = n(),
    AÑO = sum(!is.na(AÑO)),
    GRUPO_ETARIO = sum(!is.na(GRUPO_ETARIO)),        # CORREGIDO: Usar el nombre consistente
    GLOSA_SEXO = sum(!is.na(GLOSA_SEXO)),
    RSH = sum(!is.na(RSH_label)),                   # CORREGIDO: Usar la variable label
    CONADI = sum(!is.na(CONADI_label)),             # CORREGIDO: Usar la variable label
    EGRESO = sum(!is.na(EGRESO_label))              # CORREGIDO: Usar la variable label
  ) %>%
  pivot_longer(cols = -Total, names_to = "Variable", values_to = "Completitud") %>%  # Excluir Total del pivot
  mutate(
    `% Completitud` = scales::percent(Completitud / Total, accuracy = 0.01)  # Corregido nombre de columna
  )

# Mostrar la tabla con flextable
ft_completitud_global <- flextable(tabla_completitud_global) %>%
  autofit() %>%
  set_caption("Completitud global de variables")

ft_completitud_global
```


## 5. Tabla de Completitud

```{r tabla_completitud}
# Crear tabla de completitud usando variables label
tabla_completitud <- datos_preparados %>%
  select(RSH_label, CONADI_label, EGRESO_label, AÑO) %>%
  tbl_summary(
    by = AÑO,
    missing = "no",  # Cambiado a "no" porque "No reportado" ya está en las variables label
    type = list(
      RSH_label = "categorical",
      CONADI_label = "categorical",
      EGRESO_label = "categorical"
    ),
    statistic = list(
      all_categorical() ~ "{n} ({p}%)"
    ),
    label = list(
      RSH_label ~ "RSH",
      CONADI_label ~ "CONADI",
      EGRESO_label ~ "EGRESO HOSPITALARIO"
    )
  ) %>%
  add_overall() %>%
  modify_header(label = "**COMPLETITUD**") %>%
  modify_spanning_header(everything() ~ "**Año**") %>%
  bold_labels()

ft_completitud <- as_flex_table(tabla_completitud)
ft_completitud
```

## 6. Función para Crear Tablas Resumen de Análisis

Definimos una función que genera tablas resumen para cada variable (RSH, CONADI, PUEBLO). Esto reduce duplicación:

```{r funcion_tabla_resumen_horizontal, echo=TRUE}
# Función corregida para crear tablas completamente horizontales
crear_tabla_resumen_horizontal <- function(data, var_label, etiqueta_variable) {
  
  # Paso 1: Calcular frecuencias y porcentajes sobre el total del año
  datos_calculados <- data %>%
    group_by(AÑO, GLOSA_SEXO, !!sym(var_label)) %>%
    summarise(Frecuencia = n(), .groups = "drop") %>%
    group_by(AÑO) %>% # Agrupamos solo por AÑO para que el % sea sobre el total anual
    mutate(
      # Crear la celda con el formato "Frecuencia (Porcentaje%)"
      ValorCelda = paste0(
        # CORREGIDO: Especificamos ambos separadores para evitar warnings
        format(Frecuencia, big.mark = ".", decimal.mark = ","), 
        " (", 
        scales::percent(Frecuencia / sum(Frecuencia), accuracy = 0.1), 
        ")"
      )
    ) %>%
    ungroup()

  # Paso 2: Pivotar usando la nueva columna 'ValorCelda'
  datos_calculados %>%
    # Seleccionamos solo las columnas necesarias para el pivot
    select(AÑO, GLOSA_SEXO, !!sym(var_label), ValorCelda) %>%
    pivot_wider(
      # La clave: combinar Sexo y la variable Label para los nombres de columna
      names_from = c(GLOSA_SEXO, !!sym(var_label)),
      values_from = ValorCelda,
      values_fill = "0 (0.0%)"
    ) %>%
    rename(Año = AÑO) # Renombramos AÑO y la tabla está lista
}
```

## 7. Análisis RSH por Año y Sexo

```{r analisis_rsh_año_horizontal}
print("Iniciando análisis de RSH y AÑO (formato horizontal)")
tabla_rsh_h <- crear_tabla_resumen_horizontal(datos_preparados, "RSH_label", "RSH")
ft_tabla_rsh_h <- flextable(tabla_rsh_h) %>% 
                  autofit() %>%
                  set_caption(caption = "Resumen de RSH por Año (Sexo en columnas)")
                  # La línea colformat_num() se puede eliminar
ft_tabla_rsh_h
```

## 8. Análisis CONADI por Año y Sexo

```{r analisis_conadi_año_horizontal}
print("Iniciando análisis de CONADI y AÑO (formato horizontal)")
tabla_conadi_h <- crear_tabla_resumen_horizontal(datos_preparados, "CONADI_label", "CONADI")
ft_tabla_conadi_h <- flextable(tabla_conadi_h) %>% 
                    autofit() %>%
                    set_caption(caption = "Resumen de CONADI por Año (Sexo en columnas)")
                    # CORREGIDO: Se elimina la línea colformat_num() porque ya no es necesaria
ft_tabla_conadi_h
```

## 9. Análisis EH por Año y Sexo

```{r analisis_pueblo_origen_año_horizontal}
print("Iniciando análisis de Egresos Hospitalarios y AÑO (formato horizontal)")
tabla_egresos_h <- crear_tabla_resumen_horizontal(datos_preparados, "EGRESO_label", "EGRESO_HOSPITALARIO")
ft_tabla_egresos_h <- flextable(tabla_egresos_h) %>% 
                    autofit() %>%
                    set_caption(caption = "Resumen de Egresos Hospitalarios por Año (Sexo en columnas)") %>%
                    colformat_num(big.mark = ".", decimal.mark = ",")
ft_tabla_egresos_h
```

```{r analisis_enriquecido_horizontal}
print("Iniciando análisis de Variable Enriquecida y AÑO (formato horizontal)")
tabla_enriquecida_h <- crear_tabla_resumen_horizontal(datos_preparados, "PERTENENCIA", "VARIABLE_ENRIQUECIDA")
ft_tabla_enriquecida_h <- flextable(tabla_enriquecida_h) %>% 
                    autofit() %>%
                    set_caption(caption = "Resumen de Variable Enriquecida por Año (Sexo en columnas)") %>%
                    colformat_num(big.mark = ".", decimal.mark = ",")
ft_tabla_enriquecida_h
```


## 10. Función Reutilizable para Gráficos de Tendencia

Para evitar duplicar código, creamos una función que genera el gráfico de tendencia de "Pertenencia" para cualquier variable de interés (RSH, CONADI, Pueblo Originario).

```{r funcion_grafico_tendencia, echo=TRUE}
# Versión mejorada con enfoque epidemiológico
crear_grafico_tendencia <- function(data, var_label, titulo_variable) {
    
  # Determinar el valor de "pertenencia" (numérico o texto)
  valor_pertenencia <- if (is.numeric(data[[var_label]])) {
    1
  } else {
    "Pertenece"
  }
  
  # Preparar los datos para el gráfico de prevalencia
  datos_tendencia <- data %>%
    filter(GLOSA_SEXO %in% c("HOMBRE", "MUJER")) %>%
    count(AÑO, GRUPO_ETARIO, GLOSA_SEXO, !!sym(var_label), name = "n") %>%
    group_by(AÑO, GRUPO_ETARIO, GLOSA_SEXO) %>%
    mutate(Porcentaje = n / sum(n)) %>%
    ungroup() %>%
    filter(!!sym(var_label) == valor_pertenencia) %>%
    # Asegurarnos de que AÑO sea numérico para el eje X
    mutate(AÑO = as.numeric(as.character(AÑO)))

  # Crear el gráfico de líneas con el AÑO en el eje X
  ggplot(datos_tendencia, aes(x = AÑO, y = Porcentaje, group = GLOSA_SEXO, color = GLOSA_SEXO)) +
    geom_line(linewidth = 1.2, alpha = 0.8) +
    geom_point(size = 3) +
    
    # --- CAMBIO CLAVE: Facetar por GRUPO_ETARIO ---
    facet_wrap(~ GRUPO_ETARIO, ncol = 3) +
    
    scale_y_continuous(labels = scales::percent_format(accuracy = 1)) +
    # Aseguramos que el eje X muestre los años como números enteros
    scale_x_continuous(breaks = unique(datos_tendencia$AÑO)) +
    scale_color_manual(values = c("HOMBRE" = "#F8766D", "MUJER" = "#00BFC4")) +
    
    # Títulos y etiquetas con terminología epidemiológica
    labs(
      title = paste("Evolución de la Prevalencia de Pertenencia a", titulo_variable),
      subtitle = "Tendencia anual por grupo de edad y sexo",
      x = "Año",
      y = "Prevalencia de Pertenencia",
      color = "Sexo"
    ) +
    theme_minimal(base_size = 12) +
    theme(
      axis.text.x = element_text(angle = 45, hjust = 1),
      legend.position = "bottom",
      panel.grid.minor = element_blank(),
      strip.text = element_text(face = "bold", size = 14)
    )
}
```

## Tendencia de Pertenencia en RSH

```{r tendencia_rsh, message=FALSE, warning=FALSE}
# Llamamos a la función reutilizable también para RSH para mantener la consistencia
crear_grafico_tendencia(datos_preparados, "RSH_label", "RSH")
```

## Tendencia de Pertenencia en CONADI

```{r tendencia_conadi, message=FALSE, warning=FALSE}
# Llamamos a la función para la variable CONADI
crear_grafico_tendencia(datos_preparados, "CONADI_label", "CONADI")
```

## Tendencia de Pertenencia en Egresos Hospitalarios

```{r tendencia_egresos_hospitalarios, message=FALSE, warning=FALSE}
# Llamamos a la función para la variable Egresos Hospitalarios

crear_grafico_tendencia(datos_preparados, "EGRESO_label", "Egresos Hospitalarios")
```

## Tendencia de Pertenencia en Variable Enriquecida

```{r tendencia_enriquecida, message=FALSE, warning=FALSE}
# Llamamos a la función para la variable Enriquecida
crear_grafico_tendencia(datos_preparados, "PERTENENCIA2", "Variable Enriquecida")
```

## 11. Tablas Etarias

Cada tabla etaria se genera usando _datos_preparados_ y agrupando por AÑO, GRUPO_ETARIO, GLOSA_SEXO y la variable de interés. Por ejemplo, para **RSH**:

```{r tabla_etario_sexo}
tabla_etario_h <- datos_preparados %>%
  filter(RSH_label == "Pertenece") %>%
  group_by(AÑO, GRUPO_ETARIO, GLOSA_SEXO) %>%
  summarise(Frecuencia = n(), .groups = "drop") %>%
  # Pivotamos para poner el Grupo Etario Y el Sexo en columnas
  pivot_wider(
    names_from = c(GRUPO_ETARIO, GLOSA_SEXO),
    values_from = Frecuencia,
    values_fill = 0,
    names_sep = "_" # Separa los nombres de columna con un guion bajo (ej. "0-4_HOMBRE")
  ) %>%
  arrange(AÑO)

ft_tabla_etario_h <- flextable(tabla_etario_h) %>% 
                   autofit() %>% 
                   set_caption(caption = "Frecuencia de Pertenencia en RSH por año (Grupo Etario y Sexo en columnas)")
ft_tabla_etario_h
```

Y de forma similar para **CONADI** y **PUEBLO ORIGINARIO**:

```{r tabla_etario_conadi}
tabla_etario_conadi_h <- datos_preparados %>%
  filter(CONADI_label == "Pertenece") %>%
  group_by(AÑO, GRUPO_ETARIO, GLOSA_SEXO) %>%
  summarise(Frecuencia = n(), .groups = "drop") %>%
  # Pivotamos para poner el Grupo Etario Y el Sexo en columnas
  pivot_wider(
    names_from = c(GRUPO_ETARIO, GLOSA_SEXO),
    values_from = Frecuencia,
    values_fill = 0,
    names_sep = "_"
  ) %>%
  arrange(AÑO)

ft_tabla_etario_conadi_h <- flextable(tabla_etario_conadi_h) %>% 
                           autofit() %>% 
                           set_caption(caption = "Frecuencia de Pertenencia en CONADI por año (Grupo Etario y Sexo en columnas)")
ft_tabla_etario_conadi_h
```

```{r tabla_etario_eh}
tabla_etario_egresos_h <- datos_preparados %>%
  filter(EGRESO_label == "Pertenece") %>%
  group_by(AÑO, GRUPO_ETARIO, GLOSA_SEXO) %>%
  summarise(Frecuencia = n(), .groups = "drop") %>%
  # Pivotamos para poner el Grupo Etario Y el Sexo en columnas
  pivot_wider(
    names_from = c(GRUPO_ETARIO, GLOSA_SEXO),
    values_from = Frecuencia,
    values_fill = 0,
    names_sep = "_"
  ) %>%
  arrange(AÑO)

ft_tabla_etario_egresos_h <- flextable(tabla_etario_egresos_h) %>% 
                           autofit() %>% 
                           set_caption(caption = "Frecuencia de Pertenencia en Egresos Hospitalarios por año (Grupo Etario y Sexo en columnas)")
ft_tabla_etario_egresos_h
```


```{r tabla_enriquecidos_h}
tabla_etario_enriquecidos_h <- datos_preparados %>%
  filter(PERTENENCIA2 == 1) %>%
  group_by(AÑO, GRUPO_ETARIO, GLOSA_SEXO) %>%
  summarise(Frecuencia = n(), .groups = "drop") %>%
  # Pivotamos para poner el Grupo Etario Y el Sexo en columnas
  pivot_wider(
    names_from = c(GRUPO_ETARIO, GLOSA_SEXO),
    values_from = Frecuencia,
    values_fill = 0,
    names_sep = "_"
  ) %>%
  arrange(AÑO)

ft_tabla_etario_enriquecidos_h <- flextable(tabla_etario_enriquecidos_h) %>% 
                           autofit() %>% 
                           set_caption(caption = "Frecuencia de Pertenencia en Variable Enriquecida por año (Grupo Etario y Sexo en columnas)")
ft_tabla_etario_enriquecidos_h
```

