---
title: "Análisis de CIE-10 y Previsión - Sistema Modular"
author: "Rodolfo Tasso"
date: "`r Sys.Date()`"
description: "Análisis de variables CIE-10 y Previsión usando funciones modularizadas"
format: 
    html:
        embed-resources: true
        self-contained: true
        toc: true
        toc-depth: 3
---

# Análisis de CIE-10 y Previsión

## 1. Configuración

```{r setup, message=FALSE, warning=FALSE}
suppressPackageStartupMessages({
  library(tidyverse)
  library(ggpubr)
  library(flextable)
  library(scales)
})

# Colores consistentes
colores_analisis <- c(
  "Pertenece a Pueblos Originarios" = "#0A2351",
  "Población General" = "#6B8E23"
)

# Cargar funciones y datos
source("R/cargar_funciones.R")
load("BBDD_homologados.RData")

cat("✓ Base de datos cargada:", format(nrow(datos_homologados), big.mark = ","), "registros\n")
cat("✓ Variables clave:\n")
cat("  - PERTENENCIA2: Variable Enriquecida\n")
cat("  - PUEBLO_ORIGINARIO_BIN: Egresos Hospitalarios\n")
```

## 2. Análisis por Pertenencia y Año

### 2.1. Establecimientos

```{r analisis_establecimientos}
cat("═══ ANÁLISIS DE ESTABLECIMIENTOS ═══\n")

analisis_estab <- analizar_variable(
  datos_homologados, 
  "DEPENDENCIA", 
  "Establecimientos", 
  limite_top = 10
)

print(analisis_estab$tabla_anual)
print(analisis_estab$promedio_anual)
print(analisis_estab$grafico)

# Guardar
guardar_tabla_html(analisis_estab$tabla_anual, "tabla_establecimientos_anual.html")
guardar_tabla_html(analisis_estab$promedio_anual, "tabla_establecimientos_promedio.html")
guardar_multiformato(analisis_estab$grafico, "grafico_establecimientos", 12, 8, 300)
```

### 2.2. Diagnósticos

```{r analisis_diagnosticos}
cat("═══ ANÁLISIS DE DIAGNÓSTICOS ═══\n")

analisis_diag <- analizar_variable(
  datos_homologados, 
  "DIAG1", 
  "Diagnósticos", 
  limite_top = 10
)

print(analisis_diag$tabla_anual)
print(analisis_diag$promedio_anual)
print(analisis_diag$grafico)

# Guardar
guardar_tabla_html(analisis_diag$tabla_anual, "tabla_diagnosticos_anual.html")
guardar_tabla_html(analisis_diag$promedio_anual, "tabla_diagnosticos_promedio.html")
guardar_multiformato(analisis_diag$grafico, "grafico_diagnosticos", 12, 8, 300)
```

### 2.3. Grupos CIE-10

```{r analisis_cie10}
cat("═══ ANÁLISIS DE GRUPOS CIE-10 ═══\n")

analisis_cie <- analizar_variable(
  datos_homologados, 
  "Grupo_CIE10", 
  "Grupos CIE-10", 
  limite_top = 10
)

print(analisis_cie$tabla_anual)
print(analisis_cie$promedio_anual)
print(analisis_cie$grafico)

# Guardar
guardar_tabla_html(analisis_cie$tabla_anual, "tabla_cie10_anual.html")
guardar_tabla_html(analisis_cie$promedio_anual, "tabla_cie10_promedio.html")
guardar_multiformato(analisis_cie$grafico, "grafico_cie10", 12, 8, 300)
```

### 2.4. Previsión

```{r analisis_prevision}
cat("═══ ANÁLISIS DE PREVISIÓN ═══\n")

analisis_prev <- analizar_variable(
  datos_homologados, 
  "GLOSA_PREVISION", 
  "Previsión", 
  limite_top = 10
)

print(analisis_prev$tabla_anual)
print(analisis_prev$promedio_anual)
print(analisis_prev$grafico)

# Guardar
guardar_tabla_html(analisis_prev$tabla_anual, "tabla_prevision_anual.html")
guardar_tabla_html(analisis_prev$promedio_anual, "tabla_prevision_promedio.html")
guardar_multiformato(analisis_prev$grafico, "grafico_prevision", 12, 8, 300)
```

## 3. Previsión - Tendencia Consolidada con Colores Específicos

```{r prevision_tendencia_consolidada}
cat("═══ TENDENCIA CONSOLIDADA DE PREVISIÓN - PUEBLOS ORIGINARIOS ═══\n")

# Colores específicos según imagen
colores_prevision_especificos <- c(
  "FONASA A" = "#FF9999",  # Rosa salmón
  "FONASA B" = "#9ACD32",  # Verde oliva/amarillento
  "FONASA C" = "#48D1CC",  # Turquesa
  "FONASA D" = "#4169E1",  # Azul real
  "ISAPRE" = "#DA70D6"     # Orquídea/magenta
)

# Preparar datos de tendencia
datos_prevision_tendencia <- datos_homologados %>%
  filter(AÑO != "No reportado", PERTENENCIA2 == 1) %>%
  group_by(AÑO, GLOSA_PREVISION) %>%
  summarise(n_casos = n(), .groups = "drop") %>%
  group_by(AÑO) %>%
  mutate(
    total_año = sum(n_casos),
    porcentaje = (n_casos / total_año) * 100
  ) %>%
  ungroup() %>%
  filter(GLOSA_PREVISION %in% c("FONASA A", "FONASA B", "FONASA C", "FONASA D", "ISAPRE"))

# Gráfico de barras apiladas con porcentajes
graf_prevision_consolidado <- ggplot(datos_prevision_tendencia, 
                                     aes(x = AÑO, y = porcentaje, fill = GLOSA_PREVISION)) +
  geom_bar(stat = "identity", position = "stack", width = 0.8) +
  geom_text(aes(label = sprintf("%.1f%%", porcentaje)), 
            position = position_stack(vjust = 0.5),
            size = 3.5, color = "white", fontface = "bold") +
  scale_fill_manual(values = colores_prevision_especificos) +
  scale_y_continuous(
    labels = function(x) paste0(x, "%"),
    breaks = seq(0, 100, by = 25),
    expand = c(0, 0)
  ) +
  labs(
    title = "Distribución de previsión por año - Pueblos Originarios",
    subtitle = "Porcentajes sobre el total de población perteneciente a pueblos originarios",
    x = "Año",
    y = "Porcentaje (%)",
    fill = "Previsión",
    caption = paste0(
      "Nota: El gráfico muestra solo la distribución entre personas pertenecientes a pueblos originarios (n=",
      format(sum(datos_prevision_tendencia$n_casos), big.mark = ","), ").\n",
      "Se muestran las 5 previsiones más frecuentes. Otras previsiones están excluidas del gráfico.\n",
      "Los porcentajes suman 100% de la población perteneciente a pueblos originarios para cada año."
    )
  ) +
  theme_minimal() +
  theme(
    legend.position = "bottom",
    panel.grid.major.x = element_blank(),
    panel.grid.minor = element_blank(),
    axis.text.x = element_text(angle = 45, hjust = 1, size = 10),
    axis.text.y = element_text(size = 10),
    axis.title = element_text(size = 12, face = "bold"),
    plot.title = element_text(size = 14, face = "bold"),
    plot.subtitle = element_text(size = 11),
    plot.caption = element_text(hjust = 0, size = 8, color = "gray40", lineheight = 1.2),
    legend.text = element_text(size = 10)
  )

print(graf_prevision_consolidado)
guardar_multiformato(graf_prevision_consolidado, "prevision_tendencia_consolidada_po", 14, 10, 300)
```

## 4. CIE-10 - Evolución Temporal por Capítulos

### 4.1. Representación de Pueblos Originarios en cada Grupo CIE-10

```{r cie10_tendencia_po}
cat("═══ EVOLUCIÓN TEMPORAL CIE-10 - PUEBLOS ORIGINARIOS ═══\n")

# Identificar top 7 grupos CIE-10 más frecuentes en PO
top_cie10_grupos <- datos_homologados %>%
  filter(AÑO != "No reportado", !is.na(Grupo_CIE10), PERTENENCIA2 == 1) %>%
  group_by(Grupo_CIE10) %>%
  summarise(total = n()) %>%
  arrange(desc(total)) %>%
  head(7) %>%
  pull(Grupo_CIE10)

# Calcular porcentaje de PO dentro de cada grupo por año
datos_cie10_tendencia_po <- datos_homologados %>%
  filter(AÑO != "No reportado", !is.na(Grupo_CIE10), Grupo_CIE10 %in% top_cie10_grupos) %>%
  group_by(AÑO, Grupo_CIE10, PERTENENCIA2) %>%
  summarise(n = n(), .groups = "drop") %>%
  group_by(AÑO, Grupo_CIE10) %>%
  mutate(
    total_grupo = sum(n),
    porcentaje = (n / total_grupo) * 100
  ) %>%
  ungroup() %>%
  filter(PERTENENCIA2 == 1)

# Calcular % esperado según Censo 2017 (prevalencia poblacional)
pct_esperado <- (2185792 / (2185792 + 15175260)) * 100  # ~12.6%

# Calcular % observado en Variable Enriquecida (PERSONAS ÚNICAS, sin duplicados por RUN)
datos_unicos_run <- datos_homologados %>%
  filter(AÑO != "No reportado", !is.na(RUN)) %>%
  arrange(RUN, desc(AÑO)) %>%
  distinct(RUN, .keep_all = TRUE)

pct_variable_enriquecida <- datos_unicos_run %>%
  summarise(
    total = n(),
    po = sum(PERTENENCIA2 == 1, na.rm = TRUE),
    pct = (po / total) * 100
  ) %>%
  pull(pct)

cat("- Prevalencia Censo 2017:", sprintf("%.2f%%", pct_esperado), "\n")
cat("- Representación Variable Enriquecida (sin duplicados RUN):", sprintf("%.2f%%", pct_variable_enriquecida), "\n")
cat("- N personas únicas:", format(nrow(datos_unicos_run), big.mark = ","), "\n")

# Colores para los grupos (según imagen)
colores_cie10 <- c(
  "#E74C3C",  # Rojo
  "#E67E22",  # Naranja
  "#3498DB",  # Azul
  "#E91E63",  # Rosa/Magenta
  "#27AE60",  # Verde
  "#8B4513",  # Marrón
  "#9B59B6"   # Púrpura
)

# Asignar colores a grupos específicos
nombres_grupos <- sort(unique(datos_cie10_tendencia_po$Grupo_CIE10))
colores_asignados <- setNames(colores_cie10[1:length(nombres_grupos)], nombres_grupos)

# Gráfico de líneas CON LÍNEAS DE REFERENCIA
graf_cie10_tendencia_po <- ggplot(datos_cie10_tendencia_po, 
                                   aes(x = AÑO, y = porcentaje, 
                                       color = Grupo_CIE10, group = Grupo_CIE10)) +
  # Línea de referencia 1: Prevalencia esperada (Censo)
  geom_hline(yintercept = pct_esperado, 
             linetype = "dashed", 
             color = "black", 
             linewidth = 0.8,
             alpha = 0.7) +
  # Línea de referencia 2: Variable Enriquecida
  geom_hline(yintercept = pct_variable_enriquecida, 
             linetype = "solid", 
             color = "#2C3E50", 
             linewidth = 1,
             alpha = 0.8) +
  # Anotación Censo
  annotate("text", 
           x = "2016", 
           y = pct_esperado - 1.2, 
           label = sprintf("Censo 2017: %.1f%%", pct_esperado),
           hjust = 0.5,
           size = 3,
           color = "black",
           alpha = 0.8) +
  # Anotación Variable Enriquecida
  annotate("text", 
           x = "2016", 
           y = pct_variable_enriquecida + 1.2, 
           label = sprintf("Variable Enriquecida: %.1f%%", pct_variable_enriquecida),
           hjust = 0.5,
           size = 3.5,
           fontface = "bold",
           color = "#2C3E50") +
  # Zona de sobrerrepresentación
  annotate("rect",
           xmin = -Inf, xmax = Inf,
           ymin = pct_variable_enriquecida, ymax = Inf,
           fill = "red", alpha = 0.05) +
  annotate("text", 
           x = "2010", 
           y = 32, 
           label = "SOBRERREPRESENTACIÓN",
           hjust = 0,
           size = 3,
           color = "red4",
           alpha = 0.7,
           fontface = "bold") +
  # Zona de subrepresentación
  annotate("rect",
           xmin = -Inf, xmax = Inf,
           ymin = -Inf, ymax = pct_variable_enriquecida,
           fill = "blue", alpha = 0.03) +
  annotate("text", 
           x = "2022", 
           y = 3, 
           label = "SUBREPRESENTACIÓN",
           hjust = 1,
           size = 3,
           color = "blue4",
           alpha = 0.7,
           fontface = "bold") +
  # Líneas de datos
  geom_line(linewidth = 1.2, alpha = 0.9) +
  geom_point(size = 2, alpha = 0.8) +
  scale_color_manual(values = colores_asignados) +
  scale_y_continuous(
    labels = function(x) paste0(x, "%"),
    breaks = seq(0, 35, by = 5)
  ) +
  labs(
    title = "Representación de Pueblos Originarios por grupo CIE-10 vs prevalencia esperada",
    subtitle = "% de PO dentro de cada grupo diagnóstico comparado con Censo 2017 y Variable Enriquecida",
    x = "Año",
    y = "Porcentaje dentro de cada grupo CIE-10 (%)",
    color = "Grupo CIE-10",
    caption = paste0(
      "Nota: Línea negra punteada = prevalencia Censo 2017 (~12.6%). Línea gris sólida = representación en Variable Enriquecida.\n",
      "ARRIBA de Variable Enriquecida = sobrerrepresentación (mayor riesgo). ABAJO = subrepresentación (menor riesgo o acceso).\n",
      "Zona sombreada roja/azul indica sobre/subrepresentación. Datos: 7 grupos CIE-10 más frecuentes en PO."
    )
  ) +
  theme_minimal() +
  theme(
    legend.position = "bottom",
    legend.text = element_text(size = 8),
    panel.grid.minor = element_blank(),
    axis.text.x = element_text(angle = 45, hjust = 1, size = 10),
    axis.text.y = element_text(size = 10),
    axis.title = element_text(size = 11, face = "bold"),
    plot.title = element_text(size = 13, face = "bold"),
    plot.subtitle = element_text(size = 10),
    plot.caption = element_text(hjust = 0, size = 8, color = "gray40", lineheight = 1.2)
  ) +
  guides(color = guide_legend(nrow = 2))

print(graf_cie10_tendencia_po)
guardar_multiformato(graf_cie10_tendencia_po, "cie10_evolucion_temporal_po", 14, 10, 300)
```

### 4.2. Evolución Temporal Destacando Sobre y Subrepresentación

```{r cie10_evolucion_dinamica, fig.width=15, fig.height=11}
cat("═══ EVOLUCIÓN TEMPORAL CON ÉNFASIS EN DISPARIDADES ═══\n")

# DIAGNÓSTICO: Ver qué grupos CIE10 existen en los datos
cat("\n--- DIAGNÓSTICO: Grupos CIE10 disponibles ---\n")
grupos_disponibles <- datos_homologados %>%
  filter(AÑO != "No reportado", !is.na(Grupo_CIE10)) %>%
  count(Grupo_CIE10, sort = TRUE) %>%
  head(15)
print(grupos_disponibles)

# Buscar los grupos de interés con coincidencia parcial
cat("\n--- Buscando grupos de interés ---\n")
todos_grupos <- unique(datos_homologados$Grupo_CIE10)
todos_grupos <- todos_grupos[!is.na(todos_grupos)]

embarazo <- todos_grupos[grepl("Embarazo|embarazo|parto|puerperio|XV", todos_grupos)]
neoplasias <- todos_grupos[grepl("Neoplasia|neoplasia|tumor|II\\.", todos_grupos)]
circulatorias <- todos_grupos[grepl("circulatorio|circulatoria|IX\\.", todos_grupos)]

cat("Embarazo encontrado:", if(length(embarazo) > 0) embarazo[1] else "NINGUNO", "\n")
cat("Neoplasias encontrado:", if(length(neoplasias) > 0) neoplasias[1] else "NINGUNO", "\n")
cat("Circulatorias encontrado:", if(length(circulatorias) > 0) circulatorias[1] else "NINGUNO", "\n")

# Usar los nombres exactos encontrados
grupos_interes <- c()
if(length(embarazo) > 0) grupos_interes <- c(grupos_interes, embarazo[1])
if(length(neoplasias) > 0) grupos_interes <- c(grupos_interes, neoplasias[1])
if(length(circulatorias) > 0) grupos_interes <- c(grupos_interes, circulatorias[1])

cat("\nGrupos seleccionados:", paste(grupos_interes, collapse = ", "), "\n\n")

# PASO 1: Calcular la tendencia temporal de PERTENENCIA2 (línea de referencia dinámica)
cat("--- Calculando tendencia de PERTENENCIA2 por año ---\n")
tendencia_pertenencia2 <- datos_homologados %>%
  filter(AÑO != "No reportado") %>%
  group_by(AÑO) %>%
  summarise(
    total = n(),
    po = sum(PERTENENCIA2 == 1, na.rm = TRUE),
    pct_po = (po / total) * 100,
    .groups = "drop"
  )

print(tendencia_pertenencia2)

# PASO 2: Calcular % PO en cada grupo CIE-10 por año (TODOS los grupos primero)
datos_todos_grupos <- datos_homologados %>%
  filter(AÑO != "No reportado", !is.na(Grupo_CIE10)) %>%
  group_by(AÑO, Grupo_CIE10, PERTENENCIA2) %>%
  summarise(n = n(), .groups = "drop") %>%
  group_by(AÑO, Grupo_CIE10) %>%
  mutate(
    total_grupo = sum(n),
    porcentaje = (n / total_grupo) * 100
  ) %>%
  ungroup() %>%
  filter(PERTENENCIA2 == 1)

# PASO 3: Identificar grupos con sobre o subrepresentación clara
cat("\n--- Identificando grupos con sobre/subrepresentación ---\n")

# Calcular diferencia promedio vs tendencia de PERTENENCIA2
diferencias_grupos <- datos_todos_grupos %>%
  left_join(tendencia_pertenencia2 %>% select(AÑO, pct_po), by = "AÑO") %>%
  mutate(diferencia = porcentaje - pct_po) %>%
  group_by(Grupo_CIE10) %>%
  summarise(
    diferencia_promedio = mean(diferencia),
    diferencia_absoluta = mean(abs(diferencia)),
    pct_promedio = mean(porcentaje),
    n_años = n(),
    .groups = "drop"
  ) %>%
  arrange(desc(diferencia_promedio))  # Ordenar por diferencia (no absoluta)

cat("\n=== TOP 15 GRUPOS MÁS SOBRERREPRESENTADOS ===\n")
print(diferencias_grupos %>% 
        head(15) %>% 
        select(Grupo_CIE10, diferencia_promedio, pct_promedio))

cat("\n=== TOP 15 GRUPOS MÁS SUBREPRESENTADOS ===\n")
print(diferencias_grupos %>% 
        tail(15) %>% 
        arrange(diferencia_promedio) %>%
        select(Grupo_CIE10, diferencia_promedio, pct_promedio))

# Buscar específicamente los grupos de interés
cat("\n=== BÚSQUEDA ESPECÍFICA ===\n")
grupos_buscar <- c("Embarazo", "embarazo", "parto", "Neoplasia", "neoplasia", "circulatorio", "circulatoria")
for(patron in grupos_buscar) {
  encontrado <- diferencias_grupos %>%
    filter(grepl(patron, Grupo_CIE10, ignore.case = TRUE))
  if(nrow(encontrado) > 0) {
    cat(sprintf("\n'%s' encontrado:\n", patron))
    print(encontrado %>% select(Grupo_CIE10, diferencia_promedio, pct_promedio))
  }
}

# Filtrar: UMBRAL REDUCIDO a 1.5pp o incluir top sobrerrepresentados y subrepresentados
umbral <- 1.5  # Reducido de 3pp a 1.5pp

grupos_relevantes <- diferencias_grupos %>%
  filter(abs(diferencia_promedio) >= umbral) %>%
  pull(Grupo_CIE10)

# Asegurar que embarazo, neoplasias y circulatorias estén incluidos si existen
grupos_forzar <- diferencias_grupos %>%
  filter(grepl("Embarazo|embarazo|parto|Neoplasia|neoplasia|circulatorio|circulatoria", Grupo_CIE10, ignore.case = TRUE)) %>%
  pull(Grupo_CIE10)

grupos_relevantes <- unique(c(grupos_relevantes, grupos_forzar))

cat(sprintf("\n✓ Grupos seleccionados (|dif| >= %.1fpp + grupos clave): %d\n", umbral, length(grupos_relevantes)))
cat("Grupos incluidos:\n")
print(diferencias_grupos %>% 
        filter(Grupo_CIE10 %in% grupos_relevantes) %>% 
        select(Grupo_CIE10, diferencia_promedio) %>%
        arrange(desc(diferencia_promedio)))

# PASO 4: Filtrar datos para el gráfico
datos_evolucion_disparidades <- datos_todos_grupos %>%
  filter(Grupo_CIE10 %in% grupos_relevantes)

cat("\nGrupos seleccionados para graficar:", length(grupos_relevantes), "\n")
cat("Filas en datos_evolucion_disparidades:", nrow(datos_evolucion_disparidades), "\n")
cat("Rango de porcentajes:", range(datos_evolucion_disparidades$porcentaje), "\n")

# Si no hay datos, mostrar mensaje y salir
if(nrow(datos_evolucion_disparidades) == 0) {
  cat("\n⚠ ERROR: No hay datos para los grupos seleccionados. Verifica los nombres.\n")
  print("Chunk terminado sin gráfico")
} else {
  
  # Categorizar grupos según tipo de representación
  clasificacion_grupos <- diferencias_grupos %>%
    filter(Grupo_CIE10 %in% grupos_relevantes) %>%
    mutate(
      tipo_representacion = case_when(
        diferencia_promedio >= umbral ~ "Sobrerrepresentación",
        diferencia_promedio <= -umbral ~ "Subrepresentación",
        TRUE ~ "Límite"
      )
    ) %>%
    select(Grupo_CIE10, tipo_representacion, diferencia_promedio)
  
  datos_evolucion_disparidades <- datos_evolucion_disparidades %>%
    left_join(clasificacion_grupos, by = "Grupo_CIE10")
  
  # Crear paleta de colores: rojos para sobrerrepresentación, azules/verdes para subrepresentación
  grupos_sobre <- clasificacion_grupos %>% 
    filter(tipo_representacion == "Sobrerrepresentación") %>% 
    arrange(desc(diferencia_promedio)) %>%
    pull(Grupo_CIE10)
    
  grupos_sub <- clasificacion_grupos %>% 
    filter(tipo_representacion == "Subrepresentación") %>% 
    arrange(diferencia_promedio) %>%
    pull(Grupo_CIE10)
    
  grupos_limite <- clasificacion_grupos %>% 
    filter(tipo_representacion == "Límite") %>% 
    pull(Grupo_CIE10)
  
  colores_disparidad <- c()
  
  # Asignar rojos a sobrerrepresentados (del más intenso al más claro según magnitud)
  if(length(grupos_sobre) > 0) {
    paleta_rojos <- colorRampPalette(c("#B71C1C", "#E74C3C", "#FF6B6B"))(max(3, length(grupos_sobre)))
    colores_disparidad <- c(colores_disparidad, setNames(paleta_rojos[1:length(grupos_sobre)], grupos_sobre))
  }
  
  # Asignar azules/verdes a subrepresentados (del más intenso al más claro)
  if(length(grupos_sub) > 0) {
    paleta_frios <- colorRampPalette(c("#0D47A1", "#1976D2", "#42A5F5", "#26A69A"))(max(4, length(grupos_sub)))
    colores_disparidad <- c(colores_disparidad, setNames(paleta_frios[1:length(grupos_sub)], grupos_sub))
  }
  
  # Asignar gris a grupos límite
  if(length(grupos_limite) > 0) {
    colores_disparidad <- c(colores_disparidad, setNames(rep("#757575", length(grupos_limite)), grupos_limite))
  }
  
  # Tamaños de línea según magnitud de la diferencia
  tamanios_linea <- clasificacion_grupos %>%
    mutate(
      tamanio = case_when(
        abs(diferencia_promedio) >= 8 ~ 2.2,
        abs(diferencia_promedio) >= 5 ~ 1.8,
        abs(diferencia_promedio) >= 3 ~ 1.5,
        TRUE ~ 1.2
      )
    ) %>%
    {setNames(.$tamanio, .$Grupo_CIE10)}
  
  # Calcular límite superior del eje Y
  max_porcentaje <- max(datos_evolucion_disparidades$porcentaje, na.rm = TRUE)
  limite_y <- max(40, ceiling(max_porcentaje / 5) * 5 + 5)
  
  cat("\nCreando gráfico...\n")
  cat("Límite Y:", limite_y, "\n")
  cat("Max porcentaje:", max_porcentaje, "\n")
  
  # Gráfico dinámico con énfasis visual
  graf_evolucion_disparidades <- ggplot(datos_evolucion_disparidades, 
                                         aes(x = AÑO, y = porcentaje, 
                                             color = Grupo_CIE10, 
                                             group = Grupo_CIE10,
                                             size = Grupo_CIE10)) +
    # FONDO: Franja de referencia Variable Enriquecida estática
    annotate(
      "rect",
      xmin = -Inf, xmax = Inf,
      ymin = pct_variable_enriquecida - 0.5,
      ymax = pct_variable_enriquecida + 0.5,
      fill = "#95A5A6",
      alpha = 0.15
    ) +
    
    # Línea de referencia estática (Variable Enriquecida promedio general)
    geom_hline(
      yintercept = pct_variable_enriquecida, 
      linetype = "dotted", 
      color = "#95A5A6", 
      linewidth = 0.8,
      alpha = 0.7
    ) +
    
    # LÍNEA PRINCIPAL: Tendencia temporal de PERTENENCIA2 (año a año)
    geom_line(
      data = tendencia_pertenencia2,
      aes(x = AÑO, y = pct_po, group = 1),
      color = "#2C3E50",
      linewidth = 1.8,
      linetype = "solid",
      alpha = 0.9,
      inherit.aes = FALSE
    ) +
    geom_point(
      data = tendencia_pertenencia2,
      aes(x = AÑO, y = pct_po),
      color = "#2C3E50",
      size = 3,
      alpha = 0.9,
      inherit.aes = FALSE
    ) +
    
    # Zona de sobrerrepresentación (arriba de tendencia PERTENENCIA2)
    # Usar el promedio de la tendencia como referencia visual
    annotate(
      "rect",
      xmin = -Inf, xmax = Inf,
      ymin = mean(tendencia_pertenencia2$pct_po), ymax = Inf,
      fill = "#E74C3C", alpha = 0.06
    ) +
    
    # Zona de subrepresentación (abajo de tendencia PERTENENCIA2)
    annotate(
      "rect",
      xmin = -Inf, xmax = Inf,
      ymin = -Inf, ymax = mean(tendencia_pertenencia2$pct_po),
      fill = "#3498DB", alpha = 0.04
    ) +
    
    # Etiquetas de zonas
    annotate(
      "text", 
      x = 2, 
      y = limite_y * 0.92, 
      label = "ZONA DE\nSOBRERREPRESENTACIÓN",
      hjust = 0,
      size = 4,
      color = "#C62828",
      alpha = 0.8,
      fontface = "bold",
      lineheight = 0.9
    ) +
    annotate(
      "text", 
      x = length(unique(datos_evolucion_disparidades$AÑO)) - 1, 
      y = mean(tendencia_pertenencia2$pct_po) * 0.4, 
      label = "ZONA DE\nSUBREPRESENTACIÓN",
      hjust = 1,
      size = 4,
      color = "#1565C0",
      alpha = 0.8,
      fontface = "bold",
      lineheight = 0.9
    ) +
    
    # Anotación de línea de tendencia PERTENENCIA2
    annotate(
      "text", 
      x = length(unique(tendencia_pertenencia2$AÑO)) / 2, 
      y = max(tendencia_pertenencia2$pct_po) + 1.5, 
      label = "Tendencia Var_Enriquecida\n(Variable Enriquecida año a año)",
      hjust = 0.5,
      size = 3.5,
      fontface = "bold",
      color = "#2C3E50",
      lineheight = 0.9
    ) +
    
    # Líneas de evolución temporal (DATOS PRINCIPALES)
    geom_line(alpha = 0.9) +
    geom_point(size = 3, alpha = 0.9) +
    
    # Etiquetas finales en el extremo derecho
    geom_text(
      data = datos_evolucion_disparidades %>% 
        filter(AÑO == max(AÑO)),
      aes(
        label = sprintf("%.1f%%", porcentaje),
        x = AÑO,
        y = porcentaje
      ),
      hjust = -0.3,
      size = 3.5,
      fontface = "bold",
      show.legend = FALSE
    ) +
    
    # Escalas
    scale_color_manual(
      values = colores_disparidad,
      name = NULL,
      labels = function(x) str_wrap(x, width = 35)
    ) +
    scale_size_manual(
      values = tamanios_linea,
      guide = "none"
    ) +
    scale_y_continuous(
      labels = function(x) paste0(x, "%"),
      breaks = seq(0, limite_y, by = 5),
      limits = c(0, limite_y),
      expand = c(0.02, 0)
    ) +
    scale_x_discrete(expand = expansion(add = c(0.5, 1.5))) +
    
    # Etiquetas
    labs(
      title = "Evolución temporal: Grupos CIE-10 con sobre/subrepresentación de Pueblos Originarios",
      subtitle = paste0(
        "Comparación con tendencia anual de Variable Enriquecida. ",
        "Grupos con diferencia ≥ ", sprintf("%.1f", umbral), " puntos porcentuales + grupos clave"
      ),
      x = "Año",
      y = "% de Pueblos Originarios dentro de cada grupo CIE-10",
      caption = paste0(
        "Nota: La línea GRIS OSCURO GRUESA muestra la evolución del % de PO en TODOS los egresos (tendencia PERTENENCIA2).\n",
        "Las LÍNEAS DE COLORES muestran el % de PO dentro de cada grupo CIE-10 específico.\n",
        "ROJOS = Sobrerrepresentación (arriba de tendencia). AZULES/VERDES = Subrepresentación (abajo de tendencia).\n",
        "Umbral: ≥", sprintf("%.1f", umbral), "pp. Datos: egresos 2010-2023. N grupos: ", length(grupos_relevantes), " | ",
        "Variable Enriquecida promedio: ", sprintf("%.1f%%", pct_variable_enriquecida)
      )
    ) +
    
    # Tema
    theme_minimal() +
    theme(
      legend.position = "bottom",
      legend.text = element_text(size = 10),
      legend.box = "vertical",
      panel.grid.minor = element_blank(),
      panel.grid.major.x = element_blank(),
      axis.text.x = element_text(angle = 45, hjust = 1, size = 11),
      axis.text.y = element_text(size = 11),
      axis.title = element_text(size = 12, face = "bold"),
      plot.title = element_text(size = 14, face = "bold", margin = margin(b = 5)),
      plot.subtitle = element_text(size = 11, margin = margin(b = 15)),
      plot.caption = element_text(
        hjust = 0, 
        size = 8.5, 
        color = "gray40", 
        lineheight = 1.3,
        margin = margin(t = 10)
      ),
      plot.margin = margin(15, 20, 15, 15)
    ) +
    guides(
      color = guide_legend(
        nrow = 3,
        override.aes = list(size = 3, linewidth = 1.5)
      )
    )
  
  print(graf_evolucion_disparidades)
  guardar_multiformato(graf_evolucion_disparidades, "cie10_evolucion_disparidades_dinamica", 15, 11, 300)
  
  # Resumen cuantitativo
  cat("\n═══ RESUMEN DE DISPARIDADES ═══\n")
  resumen_disparidades <- datos_evolucion_disparidades %>%
    group_by(Grupo_CIE10, tipo_representacion) %>%
    summarise(
      pct_promedio = mean(porcentaje),
      pct_min = min(porcentaje),
      pct_max = max(porcentaje),
      diferencia_vs_enriquecida = pct_promedio - pct_variable_enriquecida,
      .groups = "drop"
    ) %>%
    arrange(desc(abs(diferencia_vs_enriquecida)))
  
  for(i in 1:nrow(resumen_disparidades)) {
    cat(sprintf(
      "\n%s (%s):\n  - Promedio: %.1f%% | Rango: [%.1f%%, %.1f%%]\n  - Diferencia vs Variable Enriquecida: %+.1f pp\n",
      resumen_disparidades$Grupo_CIE10[i],
      resumen_disparidades$tipo_representacion[i],
      resumen_disparidades$pct_promedio[i],
      resumen_disparidades$pct_min[i],
      resumen_disparidades$pct_max[i],
      resumen_disparidades$diferencia_vs_enriquecida[i]
    ))
  }
  
  cat("\n✓ Gráfico guardado en: resultados_tesis/cie10_evolucion_disparidades_dinamica.*\n")
}
```

### 4.3. Representación de Población General en cada Grupo CIE-10

```{r cie10_tendencia_pg}
cat("═══ EVOLUCIÓN TEMPORAL CIE-10 - POBLACIÓN GENERAL ═══\n")

# Usar los mismos grupos para comparabilidad
datos_cie10_tendencia_pg <- datos_homologados %>%
  filter(AÑO != "No reportado", !is.na(Grupo_CIE10), Grupo_CIE10 %in% top_cie10_grupos) %>%
  group_by(AÑO, Grupo_CIE10, PERTENENCIA2) %>%
  summarise(n = n(), .groups = "drop") %>%
  group_by(AÑO, Grupo_CIE10) %>%
  mutate(
    total_grupo = sum(n),
    porcentaje = (n / total_grupo) * 100
  ) %>%
  ungroup() %>%
  filter(PERTENENCIA2 == 0)

# Gráfico de líneas para PG
graf_cie10_tendencia_pg <- ggplot(datos_cie10_tendencia_pg, 
                                   aes(x = AÑO, y = porcentaje, 
                                       color = Grupo_CIE10, group = Grupo_CIE10)) +
  geom_line(linewidth = 1.2, alpha = 0.9) +
  geom_point(size = 2, alpha = 0.8) +
  scale_color_manual(values = colores_asignados) +
  scale_y_continuous(
    labels = function(x) paste0(x, "%"),
    breaks = seq(0, 100, by = 10)
  ) +
  labs(
    title = "Evolución temporal de la representación de Población General en grupos CIE-10",
    subtitle = "Porcentaje de personas de población general dentro de cada grupo diagnóstico",
    x = "Año",
    y = "Porcentaje dentro de cada grupo CIE-10 (%)",
    color = "Grupo CIE-10",
    caption = paste0(
      "Nota: Complemento del gráfico anterior. Muestra la evolución de los mismos 7 grupos CIE-10 para población general.\n",
      "Para cada año, los porcentajes representan la proporción de cada grupo CIE-10 dentro del total de ese grupo para ese año."
    )
  ) +
  theme_minimal() +
  theme(
    legend.position = "bottom",
    legend.text = element_text(size = 8),
    panel.grid.minor = element_blank(),
    axis.text.x = element_text(angle = 45, hjust = 1, size = 10),
    axis.text.y = element_text(size = 10),
    axis.title = element_text(size = 11, face = "bold"),
    plot.title = element_text(size = 13, face = "bold"),
    plot.subtitle = element_text(size = 10),
    plot.caption = element_text(hjust = 0, size = 8, color = "gray40", lineheight = 1.2)
  ) +
  guides(color = guide_legend(nrow = 2))

print(graf_cie10_tendencia_pg)
guardar_multiformato(graf_cie10_tendencia_pg, "cie10_evolucion_temporal_pg", 14, 10, 300)
```

## 5. Distribución Interna de Hospitalizaciones por Capítulo CIE-10

### 5.1. Cálculo de distribución interna (% dentro de cada población)

```{r distribucion_interna_cie10}
cat("═══ DISTRIBUCIÓN INTERNA DE HOSPITALIZACIONES POR CIE-10 ═══\n")

# Calcular distribución interna para ambas poblaciones
distribucion_interna <- datos_homologados %>%
  filter(AÑO != "No reportado", !is.na(Grupo_CIE10)) %>%
  group_by(PERTENENCIA2, Grupo_CIE10) %>%
  summarise(n_casos = n(), .groups = "drop") %>%
  group_by(PERTENENCIA2) %>%
  mutate(
    total_poblacion = sum(n_casos),
    porcentaje = (n_casos / total_poblacion) * 100
  ) %>%
  ungroup() %>%
  mutate(
    poblacion = factor(
      PERTENENCIA2,
      levels = c(1, 0),
      labels = c("Pueblos Originarios", "Población General")
    )
  )

# Calcular diferencia (PO - PG) para ordenar
diferencias <- distribucion_interna %>%
  select(Grupo_CIE10, poblacion, porcentaje) %>%
  pivot_wider(names_from = poblacion, values_from = porcentaje) %>%
  mutate(diferencia = `Pueblos Originarios` - `Población General`) %>%
  arrange(desc(abs(diferencia)))

# Top 15 capítulos con mayor diferencia absoluta
top_capitulos <- head(diferencias, 15)$Grupo_CIE10

# Filtrar datos para el gráfico
datos_grafico <- distribucion_interna %>%
  filter(Grupo_CIE10 %in% top_capitulos) %>%
  left_join(
    diferencias %>% select(Grupo_CIE10, diferencia),
    by = "Grupo_CIE10"
  ) %>%
  mutate(
    Grupo_CIE10 = factor(Grupo_CIE10, levels = diferencias$Grupo_CIE10)
  )

cat("- Total capítulos CIE-10 analizados:", n_distinct(distribucion_interna$Grupo_CIE10), "\n")
cat("- Capítulos seleccionados para gráfico (top 15 diferencias):", length(top_capitulos), "\n\n")

# Mostrar top 5 diferencias
cat("TOP 5 CAPÍTULOS CON MAYOR DIFERENCIA (PO - PG):\n")
top5 <- head(diferencias, 5)
for(i in 1:5) {
  cat(sprintf("  %d. %s: PO=%.1f%%, PG=%.1f%%, Dif=%+.1f%%\n",
              i,
              top5$Grupo_CIE10[i],
              top5$`Pueblos Originarios`[i],
              top5$`Población General`[i],
              top5$diferencia[i]))
}
```

### 5.2. Gráfico de barras agrupadas (comparación lado a lado)

```{r grafico_distribucion_agrupada, fig.width=14, fig.height=10}
cat("\n═══ GRÁFICO DE DISTRIBUCIÓN INTERNA - BARRAS AGRUPADAS ═══\n")

# Colores para destacar diferencias
colores_poblacion <- c(
  "Pueblos Originarios" = "#C62828",  # Rojo
  "Población General" = "#1565C0"      # Azul
)

graf_distribucion_agrupada <- ggplot(
  datos_grafico,
  aes(x = reorder(Grupo_CIE10, diferencia), y = porcentaje, fill = poblacion)
) +
  geom_col(position = position_dodge(width = 0.8), width = 0.75, alpha = 0.9) +
  geom_text(
    aes(
      label = sprintf("%.1f%%", porcentaje),
      color = poblacion
    ),
    position = position_dodge(width = 0.8),
    hjust = -0.15,
    size = 3.5,
    fontface = "bold",
    show.legend = FALSE
  ) +
  scale_fill_manual(values = colores_poblacion) +
  scale_color_manual(values = colores_poblacion) +
  scale_y_continuous(
    labels = function(x) paste0(x, "%"),
    limits = c(0, max(datos_grafico$porcentaje) * 1.2),
    expand = c(0, 0)
  ) +
  coord_flip() +
  labs(
    title = "Distribución interna de hospitalizaciones por capítulo CIE-10",
    subtitle = "¿Qué porcentaje de las hospitalizaciones de cada población corresponde a cada capítulo?",
    x = NULL,
    y = "Porcentaje del total de hospitalizaciones de cada población (%)",
    fill = "Población",
    caption = paste0(
      "Nota: Gráfico muestra los 15 capítulos CIE-10 con mayor diferencia absoluta entre poblaciones.\n",
      "Pueblos Originarios: n=", format(filter(distribucion_interna, PERTENENCIA2==1)$total_poblacion[1], big.mark=","), " | ",
      "Población General: n=", format(filter(distribucion_interna, PERTENENCIA2==0)$total_poblacion[1], big.mark=","), "\n",
      "Ordenado por diferencia (PO - PG) en valor absoluto. Capítulos ordenados de mayor a menor diferencia."
    )
  ) +
  theme_minimal() +
  theme(
    legend.position = "top",
    panel.grid.major.y = element_blank(),
    panel.grid.minor = element_blank(),
    axis.text.y = element_text(size = 10, hjust = 1),
    axis.text.x = element_text(size = 10),
    axis.title.x = element_text(size = 11, face = "bold", margin = margin(t = 10)),
    plot.title = element_text(size = 14, face = "bold"),
    plot.subtitle = element_text(size = 11, margin = margin(b = 10)),
    plot.caption = element_text(hjust = 0, size = 8, color = "gray40", lineheight = 1.2),
    legend.text = element_text(size = 11),
    legend.title = element_text(size = 11, face = "bold")
  )

print(graf_distribucion_agrupada)
guardar_multiformato(graf_distribucion_agrupada, "distribucion_interna_cie10_agrupada", 14, 10, 300)

cat("- Gráfico guardado en: resultados_tesis/distribucion_interna_cie10_agrupada.*\n")
```

### 5.3. Gráfico de barras apiladas 100% (composición total)

```{r grafico_distribucion_apilada, fig.width=12, fig.height=10}
cat("\n═══ GRÁFICO DE DISTRIBUCIÓN INTERNA - BARRAS APILADAS 100% ═══\n")

# Preparar datos para apilado (todos los capítulos, no solo top 15)
datos_apilado <- distribucion_interna %>%
  mutate(
    # Crear categoría "Otros" para capítulos pequeños (<2%)
    Grupo_mostrar = if_else(porcentaje >= 2, Grupo_CIE10, "Otros (< 2%)")
  ) %>%
  group_by(poblacion, Grupo_mostrar) %>%
  summarise(
    porcentaje_agrupado = sum(porcentaje),
    .groups = "drop"
  ) %>%
  # Crear label solo si >=4%, vacío si no (para que position_stack funcione)
  mutate(
    label_texto = if_else(porcentaje_agrupado >= 4, 
                          sprintf("%.1f%%", porcentaje_agrupado), 
                          "")
  ) %>%
  # Ordenar por tamaño promedio para consistencia visual
  group_by(Grupo_mostrar) %>%
  mutate(prom_orden = mean(porcentaje_agrupado)) %>%
  ungroup() %>%
  arrange(poblacion, desc(prom_orden))

# Colores para capítulos (destacar embarazo)
grupos_unicos <- datos_apilado %>% 
  arrange(desc(prom_orden)) %>% 
  pull(Grupo_mostrar) %>% 
  unique()

n_grupos <- length(grupos_unicos)
colores_capitulos <- colorRampPalette(c("#E74C3C", "#3498DB", "#27AE60", "#F39C12", "#9B59B6", "#1ABC9C"))(n_grupos)
names(colores_capitulos) <- grupos_unicos

# Resaltar embarazo en color distintivo
if("XV. Embarazo, parto y puerperio" %in% grupos_unicos) {
  colores_capitulos["XV. Embarazo, parto y puerperio"] <- "#FF1744"
}

graf_distribucion_apilada <- ggplot(
  datos_apilado,
  aes(x = poblacion, y = porcentaje_agrupado, 
      fill = factor(Grupo_mostrar, levels = grupos_unicos))
) +
  geom_col(width = 0.6, color = "white", linewidth = 0.3) +
  geom_text(
    aes(label = label_texto),
    position = position_stack(vjust = 0.5),
    size = 3,
    fontface = "bold",
    color = "white"
  ) +
  scale_fill_manual(values = colores_capitulos, name = "Capítulo CIE-10") +
  scale_y_continuous(
    labels = function(x) paste0(x, "%"),
    expand = c(0, 0)
  ) +
  labs(
    title = "Composición de hospitalizaciones por capítulo CIE-10",
    subtitle = "Distribución del 100% de las hospitalizaciones de cada población",
    x = NULL,
    y = "Porcentaje (%)",
    fill = "Capítulo CIE-10",
    caption = paste0(
      "Nota: Solo se etiquetan capítulos que representan ≥3% del total.\n",
      "Capítulos con <2% están agrupados en 'Otros'. El color rojo brillante destaca 'Embarazo, parto y puerperio'."
    )
  ) +
  theme_minimal() +
  theme(
    legend.position = "right",
    panel.grid = element_blank(),
    axis.text.x = element_text(size = 12, face = "bold"),
    axis.text.y = element_text(size = 10),
    axis.title.y = element_text(size = 11, face = "bold"),
    plot.title = element_text(size = 14, face = "bold"),
    plot.subtitle = element_text(size = 11, margin = margin(b = 15)),
    plot.caption = element_text(hjust = 0, size = 8, color = "gray40", lineheight = 1.2),
    legend.text = element_text(size = 9),
    legend.title = element_text(size = 10, face = "bold"),
    legend.key.size = unit(0.4, "cm")
  ) +
  guides(fill = guide_legend(ncol = 1))

print(graf_distribucion_apilada)
guardar_multiformato(graf_distribucion_apilada, "distribucion_interna_cie10_apilada", 12, 10, 300)

cat("- Gráfico guardado en: resultados_tesis/distribucion_interna_cie10_apilada.*\n")
```

---
**Generado**: `r Sys.Date()` | **Sistema**: Funciones modularizadas v1.0 | **Autor**: Rodolfo Tasso
