---
title: "Análisis de Pertenencia a Pueblos Originarios - Sistema Modular"
author: "Rodolfo Tasso"
date: "`r Sys.Date()`"
description: "Análisis de tendencias de pertenencia usando funciones modularizadas"
format: 
    html:
        embed-resources: true
        self-contained: true
        toc: true
        toc-depth: 3
---

# Análisis de Tendencias de Pertenencia

## 1. Configuración

```{r setup, message=FALSE, warning=FALSE}
suppressPackageStartupMessages({
  library(tidyverse)
  library(ggpubr)
  library(lubridate)
  library(scales)
})

# Limpiar ambiente y liberar memoria
rm(list = ls())
gc()

# Colores
colores_analisis <- c(
  "Pertenece a Pueblos Originarios" = "#003366",
  "Población General" = "#808000"
)

colores_fuentes <- c(
  "RSH" = "#E41A1C",
  "CONADI" = "#4DAF4A",
  "Egresos Hospitalarios" = "#377EB8",
  "Variable Enriquecida" = "#FF7F00"
)

# Cargar funciones y datos
source("R/cargar_funciones.R")
load("BBDD_homologados.RData")

# Preparar datos - ELIMINAR DUPLICADOS POR RUN (un registro por paciente, el más reciente)
datos_preparados <- datos_homologados %>%
  filter(!is.na(RUN)) %>% #RUN sin NA
  arrange(RUN, desc(AÑO)) %>% #Ordenar por RUN y año descendente
  distinct(RUN, .keep_all = TRUE) #Mantener solo el primer registro por RUN (año más reciente)

cat("✓ Registros originales:", format(nrow(datos_homologados), big.mark = ","), "\n")
cat("✓ Registros únicos por paciente (RUN):", format(nrow(datos_preparados), big.mark = ","), "\n")
cat("✓ Duplicados eliminados:", format(nrow(datos_homologados) - nrow(datos_preparados), big.mark = ","), "\n")
cat("✓ Criterio: Un registro por RUN (paciente único), tomando el año más reciente\n")
```

## 2. Análisis de Tendencias (Solo Líneas)

```{r tendencias_lineas}
cat("═══ GRÁFICOS DE TENDENCIA ═══\n")

# RSH
tend_rsh <- grafico_tendencia_pertenencia(datos_preparados, "RSH", "RSH")
print(tend_rsh)
guardar_multiformato(tend_rsh, "tendencia_rsh", 10, 6, 300)

# CONADI
tend_conadi <- grafico_tendencia_pertenencia(datos_preparados, "CONADI", "CONADI")
print(tend_conadi)
guardar_multiformato(tend_conadi, "tendencia_conadi", 10, 6, 300)

# Egresos Hospitalarios
tend_egresos <- grafico_tendencia_pertenencia(datos_preparados, "PUEBLO_ORIGINARIO_BIN", "Egresos Hospitalarios")
print(tend_egresos)
guardar_multiformato(tend_egresos, "tendencia_egresos", 10, 6, 300)

# Variable Enriquecida (sin duplicados)
tend_pertenencia <- grafico_tendencia_pertenencia(datos_preparados, "PERTENENCIA2", "Variable Enriquecida")
print(tend_pertenencia)
guardar_multiformato(tend_pertenencia, "tendencia_pertenencia2_sindup", 10, 6, 300)
```

## 3. Tendencias Completas (Pertenece + No Pertenece)

```{r tendencias_completas}
cat("═══ GRÁFICOS DE TENDENCIA COMPLETA ═══\n")

# RSH completo
tend_comp_rsh <- grafico_tendencia_completa(datos_preparados, "RSH", "RSH")
print(tend_comp_rsh)
guardar_multiformato(tend_comp_rsh, "tendencia_completa_rsh", 10, 6, 300)

# CONADI completo
tend_comp_conadi <- grafico_tendencia_completa(datos_preparados, "CONADI", "CONADI")
print(tend_comp_conadi)
guardar_multiformato(tend_comp_conadi, "tendencia_completa_conadi", 10, 6, 300)

# Egresos completo
tend_comp_egresos <- grafico_tendencia_completa(datos_preparados, "PUEBLO_ORIGINARIO_BIN", "Egresos Hospitalarios")
print(tend_comp_egresos)
guardar_multiformato(tend_comp_egresos, "tendencia_completa_egresos", 10, 6, 300)

# Variable Enriquecida completa
tend_comp_pertenencia <- grafico_tendencia_completa(datos_preparados, "PERTENENCIA2", "Variable Enriquecida")
print(tend_comp_pertenencia)
guardar_multiformato(tend_comp_pertenencia, "tendencia_completa_pertenencia2_sindup", 10, 6, 300)
```

## 4. Comparación de Fuentes (con duplicados originales)

```{r comparacion_fuentes}
cat("═══ COMPARACIÓN ENTRE FUENTES (Base Original) ═══\n")

# Gráfico comparativo con base original
resultado_comp <- grafico_comparativo_fuentes(datos_homologados)
print(resultado_comp$grafico)
guardar_multiformato(resultado_comp$grafico, "comparacion_fuentes_pertenencia", 12, 7, 300)
```

## 4b. Comparación de Fuentes (sin duplicados - PERTENENCIA2_TEMPORAL)

```{r comparacion_fuentes_sindup}
cat("═══ COMPARACIÓN ENTRE FUENTES (Sin Duplicados) ═══\n")

# Crear variable temporal PERTENENCIA2_TEMPORAL en datos sin duplicados
datos_preparados_temp <- datos_preparados %>%
  rename(PERTENENCIA2_TEMPORAL = PERTENENCIA2)

# Calcular estadísticas para cada fuente SIN DUPLICADOS
comparacion_sindup <- datos_preparados_temp %>%
  summarise(
    across(
      c(RSH, CONADI, PUEBLO_ORIGINARIO_BIN, PERTENENCIA2_TEMPORAL),
      list(
        pertenece = ~sum(.x == 1, na.rm = TRUE),
        total = ~sum(!is.na(.x)),
        porcentaje = ~(sum(.x == 1, na.rm = TRUE) / sum(!is.na(.x)) * 100)
      ),
      .names = "{.col}_{.fn}"
    )
  ) %>%
  pivot_longer(
    everything(),
    names_to = c("fuente", ".value"),
    names_pattern = "(.+)_(pertenece|total|porcentaje)"
  ) %>%
  filter(total > 0) %>%
  mutate(
    fuente_etiqueta = case_when(
      fuente == "RSH" ~ "RSH",
      fuente == "CONADI" ~ "CONADI",
      fuente == "PUEBLO_ORIGINARIO_BIN" ~ "Egresos Hospitalarios",
      fuente == "PERTENENCIA2_TEMPORAL" ~ "Variable Enriquecida"
    )
  )

# Gráfico comparativo sin duplicados
graf_comp_sindup <- ggplot(comparacion_sindup, 
                           aes(x = reorder(fuente_etiqueta, porcentaje), 
                               y = porcentaje, 
                               fill = fuente_etiqueta)) +
  geom_col(width = 0.7) +
  geom_text(aes(label = sprintf("%.2f%%\n(n=%s)", 
                                porcentaje, 
                                format(pertenece, big.mark = ","))),
            hjust = -0.1, size = 4) +
  scale_fill_manual(values = c(
    "RSH" = "#E41A1C",
    "CONADI" = "#4DAF4A",
    "Egresos Hospitalarios" = "#377EB8",
    "Variable Enriquecida (sin dup)" = "#FF7F00"
  )) +
  coord_flip() +
  scale_y_continuous(
    labels = function(x) paste0(x, "%"),
    expand = expansion(mult = c(0, 0.15))
  ) +
  labs(
    title = "Comparación de fuentes de pertenencia a pueblos originarios",
    subtitle = "Base de datos SIN DUPLICADOS (un registro por paciente - RUN más reciente)",
    x = NULL,
    y = "Porcentaje de pertenencia (%)",
    fill = "Fuente",
    caption = paste0(
      "n total (sin duplicados) = ", format(nrow(datos_preparados_temp), big.mark = ","), " pacientes únicos\n",
      "Variable Enriquecida: Combina información de Censo 2017, RSH, CONADI y Egresos Hospitalarios"
    )
  ) +
  theme_minimal() +
  theme(
    legend.position = "none",
    panel.grid.major.y = element_blank(),
    panel.grid.minor = element_blank(),
    axis.text.y = element_text(size = 11, face = "bold"),
    plot.title = element_text(size = 14, face = "bold"),
    plot.subtitle = element_text(size = 11, color = "gray30"),
    plot.caption = element_text(hjust = 0, size = 9, color = "gray40", lineheight = 1.2)
  )

print(graf_comp_sindup)
guardar_multiformato(graf_comp_sindup, "comparacion_fuentes_sindup", 10, 6, 300)

# Tabla resumen
cat("\n═══ RESUMEN COMPARATIVO ═══\n")
print(comparacion_sindup %>% 
        select(fuente_etiqueta, pertenece, total, porcentaje) %>%
        arrange(desc(porcentaje)))
```

## 5. Tendencia Anual Consolidada (TODAS sin duplicados por RUN)

```{r tendencia_anual_consolidada, fig.width=14, fig.height=8}
cat("═══ TENDENCIA ANUAL CONSOLIDADA (TODAS SIN DUPLICADOS POR RUN) ═══\n")

# Preparar datos anuales
preparar_datos_anuales <- function(data, var, etiqueta) {
  data %>%
    filter(AÑO != "No reportado") %>%
    group_by(AÑO, .data[[var]]) %>%
    summarise(n = n(), .groups = "drop") %>%
    group_by(AÑO) %>%
    mutate(
      total = sum(n),
      porcentaje = n / total * 100
    ) %>%
    ungroup() %>%
    filter(.data[[var]] == 1) %>%
    select(AÑO, porcentaje) %>%
    mutate(Variable = etiqueta)
}

# TODAS las fuentes SIN DUPLICADOS (usando datos_preparados)
datos_rsh_anual <- preparar_datos_anuales(datos_preparados, "RSH", "RSH")
datos_conadi_anual <- preparar_datos_anuales(datos_preparados, "CONADI", "CONADI")
datos_egresos_anual <- preparar_datos_anuales(datos_preparados, "PUEBLO_ORIGINARIO_BIN", "Egresos Hospitalarios")
datos_enriquecida_anual <- preparar_datos_anuales(datos_preparados, "PERTENENCIA2", "Variable Enriquecida")

# Combinar todos
datos_anuales_combined <- bind_rows(
  datos_rsh_anual,
  datos_conadi_anual,
  datos_egresos_anual,
  datos_enriquecida_anual
) %>%
  mutate(Variable = factor(Variable, 
                           levels = c("RSH", "CONADI", "Egresos Hospitalarios", "Variable Enriquecida")))

# Colores
colores_todas <- c(
  "RSH" = "#E41A1C",
  "CONADI" = "#4DAF4A",
  "Egresos Hospitalarios" = "#377EB8",
  "Variable Enriquecida" = "#FF7F00"
)

# Gráfico consolidado anual
grafico_anual_consolidado <- ggplot(datos_anuales_combined, 
                                    aes(x = AÑO, y = porcentaje, 
                                        color = Variable, group = Variable)) +
  geom_line(linewidth = 1.2, alpha = 0.9) +
  geom_point(size = 2.5, alpha = 0.8) +
  scale_color_manual(values = colores_todas) +
  scale_y_continuous(
    labels = function(x) paste0(round(x, 1), "%"),
    breaks = seq(0, 100, by = 5)
  ) +
  labs(
    title = "Tendencia anual de pertenencia a pueblos originarios (2010-2022)",
    subtitle = "TODAS las fuentes sin duplicados - Un registro por paciente (RUN más reciente)",
    x = "Año",
    y = "Porcentaje de pertenencia (%)",
    color = "Fuente de datos",
    caption = paste0(
      "n = ", format(nrow(datos_preparados), big.mark = ","), " pacientes únicos (sin duplicados por RUN)\n",
      "Variable Enriquecida combina información de Censo 2017, RSH, CONADI y Egresos Hospitalarios"
    )
  ) +
  theme_minimal() +
  theme(
    legend.position = "bottom",
    panel.grid.minor = element_blank(),
    panel.grid.major.x = element_blank(),
    axis.text.x = element_text(angle = 45, hjust = 1, size = 10),
    axis.text.y = element_text(size = 10),
    axis.title = element_text(size = 12, face = "bold"),
    plot.title = element_text(size = 14, face = "bold"),
    plot.subtitle = element_text(size = 11),
    plot.caption = element_text(hjust = 0, size = 9, color = "gray40", lineheight = 1.2),
    legend.text = element_text(size = 10),
    panel.border = element_rect(color = "gray70", fill = NA, linewidth = 0.5)
  )

print(grafico_anual_consolidado)
guardar_multiformato(grafico_anual_consolidado, "tendencia_anual_consolidada_sindup", 14, 8, 300)
```

## 6. Tendencia Mensual Consolidada (2010-2022) - TODAS sin duplicados

```{r tendencia_mensual_sin_duplicados, fig.width=16, fig.height=10}
cat("═══ TENDENCIA MENSUAL SIN DUPLICADOS (2010-2022) ═══\n")

# Preparar datos mensuales SIN duplicados (por RUN más reciente)
datos_mensuales_sindup <- datos_preparados %>%
  mutate(
    FECHA_EGRESO = as.Date(FECHA_EGRESO_FMT_DEIS),
    MES = month(FECHA_EGRESO),
    AÑO_NUM = year(FECHA_EGRESO),
    PERIODO = as.Date(paste0(AÑO_NUM, "-", sprintf("%02d", MES), "-01"))
  ) %>%
  filter(!is.na(FECHA_EGRESO), !is.na(AÑO_NUM), AÑO_NUM >= 2010, AÑO_NUM <= 2022)

# Calcular porcentajes mensuales para cada fuente
calc_mensual <- function(data, var) {
  data %>%
    group_by(PERIODO) %>%
    summarise(
      pertenece = sum(.data[[var]] == 1, na.rm = TRUE),
      total = n(),
      porcentaje = (pertenece / total) * 100,
      .groups = "drop"
    )
}

# RSH sin duplicados
datos_rsh_sindup_mes <- calc_mensual(datos_mensuales_sindup, "RSH") %>%
  mutate(Variable = "RSH")

# CONADI sin duplicados
datos_conadi_sindup_mes <- calc_mensual(datos_mensuales_sindup, "CONADI") %>%
  mutate(Variable = "CONADI")

# Egresos sin duplicados
datos_egresos_sindup_mes <- calc_mensual(datos_mensuales_sindup, "PUEBLO_ORIGINARIO_BIN") %>%
  mutate(Variable = "Egresos Hospitalarios")

# Variable Enriquecida sin duplicados
datos_enriquecida_sindup_mes <- calc_mensual(datos_mensuales_sindup, "PERTENENCIA2") %>%
  mutate(Variable = "Variable Enriquecida")

# Combinar todos los datos sin duplicados
datos_mensuales_sindup_combined <- bind_rows(
  datos_rsh_sindup_mes,
  datos_conadi_sindup_mes,
  datos_egresos_sindup_mes,
  datos_enriquecida_sindup_mes
) %>%
  mutate(Variable = factor(Variable, 
                           levels = c("RSH", "CONADI", "Egresos Hospitalarios", "Variable Enriquecida")))

# Crear gráfico sin duplicados
grafico_mensual_sindup <- ggplot(datos_mensuales_sindup_combined, 
                                 aes(x = PERIODO, y = porcentaje, 
                                     color = Variable, group = Variable)) +
  geom_line(linewidth = 0.8, alpha = 0.9) +
  scale_color_manual(values = colores_fuentes) +
  scale_x_date(
    date_breaks = "1 year",
    date_labels = "%Y",
    expand = c(0.01, 0)
  ) +
  scale_y_continuous(
    labels = function(x) paste0(round(x, 1), "%"),
    breaks = seq(0, 100, by = 5)
  ) +
  labs(
    title = "Tendencia mensual de pertenencia a pueblos originarios - SIN DUPLICADOS (2010-2022)",
    subtitle = "Un registro por paciente (RUN más reciente) - Comparación de todas las fuentes",
    x = "Período (Año-Mes)",
    y = "Porcentaje de pertenencia (%)",
    color = "Fuente de datos",
    caption = paste0(
      "n = ", format(nrow(datos_mensuales_sindup), big.mark = ","), " pacientes únicos (sin duplicados por RUN) | ",
      "Período: Enero 2010 - Diciembre 2022 | ",
      format(length(unique(datos_mensuales_sindup_combined$PERIODO)), big.mark = ","), " meses analizados\n",
      "Variable Enriquecida: Combina información de Censo 2017, RSH, CONADI y Egresos Hospitalarios\n",
      "NOTA: Esta vista elimina duplicados manteniendo el registro más reciente por RUN"
    )
  ) +
  theme_minimal() +
  theme(
    legend.position = "bottom",
    panel.grid.minor = element_blank(),
    panel.grid.major.x = element_line(color = "gray90", linewidth = 0.3),
    panel.grid.major.y = element_line(color = "gray90", linewidth = 0.3),
    axis.text.x = element_text(angle = 45, hjust = 1, size = 10),
    axis.text.y = element_text(size = 10),
    axis.title = element_text(size = 12, face = "bold"),
    plot.title = element_text(size = 14, face = "bold"),
    plot.subtitle = element_text(size = 11),
    plot.caption = element_text(hjust = 0, size = 9, color = "gray40", lineheight = 1.2),
    legend.text = element_text(size = 10),
    panel.border = element_rect(color = "gray70", fill = NA, linewidth = 0.5)
  )

print(grafico_mensual_sindup)

# Guardar gráfico
guardar_multiformato(grafico_mensual_sindup, 
                     "tendencia_mensual_sin_duplicados_2010_2022", 
                     16, 10, 300)

cat("✓ Gráfico mensual SIN DUPLICADOS generado y guardado\n")
```

## 8. Tendencia Mensual CON DUPLICADOS - Todas las fuentes

```{r tendencia_mensual_con_duplicados, fig.width=16, fig.height=10}
cat("═══ TENDENCIA MENSUAL CON DUPLICADOS (2010-2022) ═══\n")

# Preparar datos mensuales CON duplicados (base original completa)
datos_mensuales_condup <- datos_homologados %>%
  mutate(
    FECHA_EGRESO = as.Date(FECHA_EGRESO_FMT_DEIS),
    MES = month(FECHA_EGRESO),
    AÑO_NUM = year(FECHA_EGRESO),
    PERIODO = as.Date(paste0(AÑO_NUM, "-", sprintf("%02d", MES), "-01"))
  ) %>%
  filter(!is.na(FECHA_EGRESO), !is.na(AÑO_NUM), AÑO_NUM >= 2010, AÑO_NUM <= 2022)

# RSH con duplicados
datos_rsh_condup_mes <- calc_mensual(datos_mensuales_condup, "RSH") %>%
  mutate(Variable = "RSH")

# CONADI con duplicados
datos_conadi_condup_mes <- calc_mensual(datos_mensuales_condup, "CONADI") %>%
  mutate(Variable = "CONADI")

# Egresos con duplicados
datos_egresos_condup_mes <- calc_mensual(datos_mensuales_condup, "PUEBLO_ORIGINARIO_BIN") %>%
  mutate(Variable = "Egresos Hospitalarios")

# Variable Enriquecida con duplicados
datos_enriquecida_condup_mes <- calc_mensual(datos_mensuales_condup, "PERTENENCIA2") %>%
  mutate(Variable = "Variable Enriquecida")

# Combinar todos los datos con duplicados
datos_mensuales_condup_combined <- bind_rows(
  datos_rsh_condup_mes,
  datos_conadi_condup_mes,
  datos_egresos_condup_mes,
  datos_enriquecida_condup_mes
) %>%
  mutate(Variable = factor(Variable, 
                           levels = c("RSH", "CONADI", "Egresos Hospitalarios", "Variable Enriquecida")))

# Crear gráfico con duplicados
grafico_mensual_condup <- ggplot(datos_mensuales_condup_combined, 
                                 aes(x = PERIODO, y = porcentaje, 
                                     color = Variable, group = Variable)) +
  geom_line(linewidth = 0.8, alpha = 0.9) +
  scale_color_manual(values = colores_fuentes) +
  scale_x_date(
    date_breaks = "1 year",
    date_labels = "%Y",
    expand = c(0.01, 0)
  ) +
  scale_y_continuous(
    labels = function(x) paste0(round(x, 1), "%"),
    breaks = seq(0, 100, by = 5)
  ) +
  labs(
    title = "Tendencia mensual de pertenencia a pueblos originarios - CON DUPLICADOS (2010-2022)",
    subtitle = "Todos los egresos hospitalarios incluidos - Comparación de todas las fuentes",
    x = "Período (Año-Mes)",
    y = "Porcentaje de pertenencia (%)",
    color = "Fuente de datos",
    caption = paste0(
      "n = ", format(nrow(datos_mensuales_condup), big.mark = ","), " egresos hospitalarios (con duplicados por paciente) | ",
      "Período: Enero 2010 - Diciembre 2022 | ",
      format(length(unique(datos_mensuales_condup_combined$PERIODO)), big.mark = ","), " meses analizados\n",
      "Variable Enriquecida: Combina información de Censo 2017, RSH, CONADI y Egresos Hospitalarios\n",
      "NOTA: Esta vista incluye todos los egresos, permitiendo múltiples registros por paciente"
    )
  ) +
  theme_minimal() +
  theme(
    legend.position = "bottom",
    panel.grid.minor = element_blank(),
    panel.grid.major.x = element_line(color = "gray90", linewidth = 0.3),
    panel.grid.major.y = element_line(color = "gray90", linewidth = 0.3),
    axis.text.x = element_text(angle = 45, hjust = 1, size = 10),
    axis.text.y = element_text(size = 10),
    axis.title = element_text(size = 12, face = "bold"),
    plot.title = element_text(size = 14, face = "bold"),
    plot.subtitle = element_text(size = 11),
    plot.caption = element_text(hjust = 0, size = 9, color = "gray40", lineheight = 1.2),
    legend.text = element_text(size = 10),
    panel.border = element_rect(color = "gray70", fill = NA, linewidth = 0.5)
  )

print(grafico_mensual_condup)

# Guardar gráfico
guardar_multiformato(grafico_mensual_condup, 
                     "tendencia_mensual_con_duplicados_2010_2022", 
                     16, 10, 300)

cat("✓ Gráfico mensual CON DUPLICADOS generado y guardado\n")
```

## 9. Estadísticas Descriptivas

```{r estadisticas_descriptivas}
cat("\n═══ ESTADÍSTICAS DESCRIPTIVAS ═══\n\n")

# Crear tabla resumen por fuente
tabla_estadisticas <- tibble(
  Variable = c("RSH", "CONADI", "PUEBLO_ORIGINARIO_BIN", "PERTENENCIA2"),
  Fuente = c("RSH", "CONADI", "Egresos Hospitalarios", "Variable Enriquecida")
) %>%
  rowwise() %>%
  mutate(
    Total = sum(!is.na(datos_preparados[[Variable]])),
    Pertenece = sum(datos_preparados[[Variable]] == 1, na.rm = TRUE),
    `No Pertenece` = sum(datos_preparados[[Variable]] == 0, na.rm = TRUE),
    `No Reportado` = Total - Pertenece - `No Pertenece`,
    `% Pertenece` = (Pertenece / Total) * 100,
    `% Completitud` = ((Pertenece + `No Pertenece`) / Total) * 100
  ) %>%
  ungroup() %>%
  select(-Variable)

# Crear flextable
ft_estadisticas <- tabla_estadisticas %>%
  flextable::flextable() %>%
  flextable::set_caption(sprintf("Estadísticas descriptivas de pertenencia a pueblos originarios (n = %s pacientes únicos)", 
                      format(nrow(datos_preparados), big.mark = ","))) %>%
  flextable::colformat_double(j = c("% Pertenece", "% Completitud"), digits = 2) %>%
  flextable::align(j = 1, align = "left", part = "all") %>%
  flextable::align(j = 2:7, align = "center", part = "all") %>%
  flextable::bold(part = "header") %>%
  flextable::bold(j = "Fuente") %>%
  flextable::autofit()

print(ft_estadisticas)

# Guardar tabla
guardar_tabla_html(ft_estadisticas, "tabla_estadisticas_pertenencia.html")
guardar_como_jpg(ft_estadisticas, "tabla_estadisticas_pertenencia")

# Imprimir resumen en consola también
cat("\nRESUMEN:\n")
cat("Datos sin duplicados: un registro por paciente (RUN más reciente)\n")
cat("Variable Enriquecida: Integra información de Censo 2017, RSH, CONADI y autodeclaración hospitalaria\n\n")
for (i in 1:nrow(tabla_estadisticas)) {
  cat(sprintf("%-40s: %s pertenecen de %s registros (%.2f%%)\n", 
              tabla_estadisticas$Fuente[i], 
              format(tabla_estadisticas$Pertenece[i], big.mark = ","),
              format(tabla_estadisticas$Total[i], big.mark = ","),
              tabla_estadisticas$`% Pertenece`[i]))
}

cat("\n✓ Tabla de estadísticas guardada en HTML y JPG\n")
```

## 7. Resumen

```{r resumen}
cat("\n═══════════════════════════════════════════════════\n")
cat("  ANÁLISIS COMPLETADO\n")
cat("═══════════════════════════════════════════════════\n\n")

cat("✓ Base de datos: BBDD_homologados.RData (sin duplicados)\n")
cat("✓ Eliminados duplicados por RUN + FECHA_EGRESO\n")
cat("✓ Gráficos generados:\n")
cat("  • Tendencias individuales (4 fuentes)\n")
cat("  • Tendencias completas con ambas categorías\n")
cat("  • Comparación entre fuentes\n")
cat("  • Serie temporal mensual consolidada 2010-2022\n\n")

cat("✓ Funciones utilizadas:\n")
cat("  • grafico_tendencia_pertenencia()\n")
cat("  • grafico_tendencia_completa()\n")
cat("  • grafico_comparativo_fuentes()\n")
cat("  • guardar_multiformato()\n\n")

cat("✓ Resultados: resultados_tesis/\n")
```

---
**Generado**: `r Sys.Date()` | **Sistema**: Funciones modularizadas v1.0 | **Autor**: Rodolfo Tasso

