---
title: "Prueba de graficos"
author: "Rodolfo Tasso"
date: "`r Sys.Date()`"
description: "Análisis descriptivo de la base de datos reducida"
format: html
---

## 1. Configuración Inicial y Carga de Datos

```{r setup, message=FALSE, warning=FALSE}
# Cargar librerías necesarias
library(tidyverse)    # Incluye ggplot2, dplyr y otras herramientas
library(data.table)   # Para manejo eficiente de datos grandes
library(gtsummary)    # Para tablas de resumen
library(flextable)    # Para formateo de tablas
library(scales)       # Para escalas en gráficos
library(tableone)     # Para tablas descriptivas
library(summarytools) # Para estadísticas descriptivas
library(ggpubr)      # Para composición de gráficos
library(corrplot)     # Para matrices de correlación
print("Librerías cargadas correctamente.")
```

```{r set_working_directory, echo=TRUE}
# Establecer el directorio de trabajo
setwd("D:/MAGISTER/aa TESIS/rtsppoo")

# Limpiar ambiente y liberar memoria
rm(list = ls())
gc()

# Cargar datos
load("BBDD_datos_preparados.RData")
print("Datos cargados correctamente.")
```

```{r datos_iniciales, message=FALSE}
# Ver estructura de los datos
glimpse(datos_preparados)

# Resumen básico
summary(datos_preparados)
```




```{r piramide_poblacional}
# Agregar frecuencia (definida como 1 para cada observación)
datos_preparados <- datos_preparados %>% mutate(Frecuencia = 1)

# Datos base para "HOMBRE" y "MUJER"
datos_base <- datos_preparados %>%
  filter(GLOSA_SEXO %in% c("MUJER", "HOMBRE")) %>%
  group_by(AÑO, RSH_label, GRUPO_ETARIO, GLOSA_SEXO) %>%
  summarise(Frecuencia = sum(Frecuencia), .groups = "drop") %>%
  mutate(Frecuencia = ifelse(GLOSA_SEXO == "MUJER", -Frecuencia, Frecuencia))

# Datos para "INTERSEX/No reportado"
datos_intersex <- datos_preparados %>%
  filter(GLOSA_SEXO %in% c("INTERSEX (INDETERMINADO)", "No reportado")) %>%
  group_by(AÑO, RSH_label, GRUPO_ETARIO) %>%
  summarise(Frecuencia = sum(Frecuencia), .groups = "drop")

# Graficar pirámide
ggplot() +
  geom_bar(
    data = datos_base,
    aes(x = GRUPO_ETARIO, y = Frecuencia, fill = GLOSA_SEXO),
    stat = "identity", width = 0.8
  ) +
  geom_bar(
    data = datos_intersex,
    aes(x = GRUPO_ETARIO, y = Frecuencia),
    stat = "identity", fill = "gray60", alpha = 0.4, width = 0.8
  ) +
  coord_flip() +
  facet_grid(RSH_label ~ AÑO) +
  scale_y_continuous(labels = abs) +
  scale_fill_manual(values = c("MUJER" = "#00BFC4", "HOMBRE" = "#F8766D")) +
  labs(
    title = "Pirámide poblacional por año (con capa INTERSEX/No reportado)",
    x = "Grupo etario", y = "Frecuencia", fill = "Sexo"
  ) +
  theme_minimal(base_size = 13) +
  theme(
    legend.position = "bottom",
    strip.text = element_text(face = "bold")
  )
```

## Función Reutilizable para Gráficos de Tendencia

Para evitar duplicar código, creamos una función que genera el gráfico de tendencia de "Pertenencia" para cualquier variable de interés (RSH, CONADI, Pueblo Originario).

```{r funcion_grafico_tendencia, echo=TRUE}
crear_grafico_tendencia <- function(data, var_label, titulo_variable) {
  
  # Preparar los datos dentro de la función
  datos_tendencia <- data %>%
    filter(GLOSA_SEXO %in% c("HOMBRE", "MUJER")) %>%
    count(AÑO, GRUPO_ETARIO, GLOSA_SEXO, !!sym(var_label), name = "n") %>%
    group_by(AÑO, GRUPO_ETARIO, GLOSA_SEXO) %>%
    mutate(Porcentaje = n / sum(n)) %>%
    ungroup() %>%
    # Nos enfocamos solo en la categoría "Pertenece"
    filter(!!sym(var_label) == "Pertenece")

  # Crear el gráfico de líneas
  ggplot(datos_tendencia, aes(x = GRUPO_ETARIO, y = Porcentaje, group = GLOSA_SEXO, color = GLOSA_SEXO)) +
    geom_line(linewidth = 1.2, alpha = 0.8) +
    geom_point(size = 3) +
    facet_wrap(~ AÑO, ncol = 3) +
    scale_y_continuous(labels = scales::percent_format(accuracy = 1)) +
    scale_color_manual(values = c("HOMBRE" = "#F8766D", "MUJER" = "#00BFC4")) +
    labs(
      title = paste("Tendencia de Pertenencia a", titulo_variable),
      subtitle = "Evolución del porcentaje de personas que 'Pertenece' en cada grupo",
      x = "Grupo Etario",
      y = "Porcentaje con Pertenencia",
      color = "Sexo"
    ) +
    theme_minimal(base_size = 12) +
    theme(
      axis.text.x = element_text(angle = 45, hjust = 1),
      legend.position = "bottom",
      panel.grid.minor = element_blank(),
      strip.text = element_text(face = "bold", size = 14)
    )
}
```



## Tendencia de Pertenencia a RSH

```{r tendencia_rsh, message=FALSE, warning=FALSE}
# Llamamos a la función reutilizable también para RSH para mantener la consistencia
crear_grafico_tendencia(datos_preparados, "RSH_label", "RSH")
```

## Tendencia de Pertenencia a CONADI

```{r tendencia_conadi, message=FALSE, warning=FALSE}
# Llamamos a la función para la variable CONADI
crear_grafico_tendencia(datos_preparados, "CONADI_label", "CONADI")
```

## Tendencia de Pertenencia a Pueblo Originario

```{r tendencia_pueblo_originario, message=FALSE, warning=FALSE}
# Llamamos a la función para la variable Pueblo Originario
# Nota: En tu código usas "PUEBLO_label" para esta variable
crear_grafico_tendencia(datos_preparados, "EGRESO_label", "Pueblo Originario")
```


## Análisis de la Tendencia de Datos "No Reportado"

Para no sobrecargar el gráfico principal, analizamos la tendencia de los datos "No reportado" de forma separada. Esto nos ayuda a entender la evolución de la calidad de los datos a lo largo del tiempo.

```{r tendencia_no_reportado_rsh, message=FALSE, warning=FALSE}
# Preparar los datos, pero esta vez filtrando por "No reportado"
datos_tendencia_no_reportado <- datos_preparados %>%
  filter(GLOSA_SEXO %in% c("HOMBRE", "MUJER")) %>%
  count(AÑO, GRUPO_ETARIO, GLOSA_SEXO, RSH_label) %>%
  group_by(AÑO, GRUPO_ETARIO, GLOSA_SEXO) %>%
  mutate(Porcentaje = n / sum(n)) %>%
  ungroup() %>%
  # La única diferencia clave está aquí:
  filter(RSH_label == "No reportado")

# Crear el gráfico de líneas para los "No reportado"
ggplot(datos_tendencia_no_reportado, aes(x = GRUPO_ETARIO, y = Porcentaje, group = GLOSA_SEXO, color = GLOSA_SEXO)) +
  geom_line(linewidth = 1.2, alpha = 0.8) +
  geom_point(size = 3) +
  facet_wrap(~ AÑO, ncol = 3) +
  # El eje Y se ajustará automáticamente a la escala de los "No reportado"
  scale_y_continuous(labels = scales::percent_format(accuracy = 0.1)) +
  scale_color_manual(values = c("HOMBRE" = "#F8766D", "MUJER" = "#00BFC4")) +
  # Títulos y etiquetas actualizadas para reflejar el nuevo propósito
  labs(
    title = "Tendencia de Datos 'No Reportado' para RSH",
    subtitle = "Evolución del porcentaje de personas sin dato de RSH en cada grupo",
    x = "Grupo Etario",
    y = "Porcentaje No Reportado",
    color = "Sexo"
  ) +
  theme_minimal(base_size = 12) +
  theme(
    axis.text.x = element_text(angle = 45, hjust = 1),
    legend.position = "bottom",
    panel.grid.minor = element_blank(),
    strip.text = element_text(face = "bold", size = 14)
  )
```


## 16. Gráfico de Pendiente para Comparar el Cambio entre Años

Este gráfico se especializa en mostrar el cambio entre dos puntos, en este caso, el primer y el último año, para ver claramente qué grupos aumentaron o disminuyeron su pertenencia a RSH.

```{r slopegraph_rsh, message=FALSE, warning=FALSE}
# Necesitarás la librería ggalt para geom_slopegraph
# install.packages("ggalt")
library(ggalt)

# CORREGIDO: Preparar los datos necesarios dentro del chunk
datos_slope <- datos_preparados %>%
  filter(GLOSA_SEXO %in% c("HOMBRE", "MUJER"), RSH_label == "Pertenece") %>%
  count(AÑO, GRUPO_ETARIO, GLOSA_SEXO, RSH_label) %>%
  group_by(AÑO, GRUPO_ETARIO, GLOSA_SEXO) %>%
  mutate(Porcentaje = n / sum(n)) %>%
  ungroup() %>%
  filter(AÑO %in% range(AÑO))

años_comparar <- range(datos_slope$AÑO)

# Crear el gráfico de pendiente
ggplot(datos_slope, aes(x = AÑO, y = Porcentaje, group = GRUPO_ETARIO, color = GLOSA_SEXO)) +
  # La geometría clave de ggalt
  geom_line(alpha = 0.8, linewidth = 1.5) +
  # Añadir texto con el nombre del grupo etario
  geom_text(data = datos_slope %>% filter(AÑO == min(AÑO)),
            aes(label = GRUPO_ETARIO), hjust = 1.1, size = 3) +
  geom_text(data = datos_slope %>% filter(AÑO == max(AÑO)),
            aes(label = GRUPO_ETARIO), hjust = -0.1, size = 3) +
  # Separar por sexo
  facet_wrap(~ GLOSA_SEXO) +
  scale_y_continuous(labels = scales::percent_format(accuracy = 1)) +
  labs(
    title = "Cambio en Pertenencia a RSH entre el Primer y Último Año",
    subtitle = paste("Comparando", años_comparar[1], "vs.", años_comparar[2]),
    x = "Año",
    y = "Porcentaje con RSH"
  ) +
  theme_minimal() +
  theme(
    legend.position = "none",
    axis.text.y = element_blank(),
    panel.grid = element_blank(),
    strip.text = element_text(face = "bold", size = 14)
  )

```

## 15. Gráfico de Área para Mostrar la Tendencia de Pertenencia

Como alternativa al gráfico de líneas, un gráfico de área rellena el espacio bajo la línea, enfatizando la magnitud de la tendencia a través de los grupos de edad.

```{r area_chart_rsh, message=FALSE, warning=FALSE}
# CORREGIDO: Preparar los datos necesarios dentro del chunk
datos_area <- datos_preparados %>%
  filter(GLOSA_SEXO %in% c("HOMBRE", "MUJER")) %>%
  count(AÑO, GRUPO_ETARIO, GLOSA_SEXO, RSH_label) %>%
  group_by(AÑO, GRUPO_ETARIO, GLOSA_SEXO) %>%
  mutate(Porcentaje = n / sum(n)) %>%
  ungroup() %>%
  filter(RSH_label == "Pertenece")

# Crear el gráfico de área
ggplot(datos_area, aes(x = GRUPO_ETARIO, y = Porcentaje, group = GLOSA_SEXO, fill = GLOSA_SEXO)) +
  # La geometría clave es geom_area. Usamos alpha para la transparencia.
  geom_area(alpha = 0.6, position = 'identity') +
  # Opcional: añadir una línea en el borde para mayor definición
  geom_line(aes(color = GLOSA_SEXO), linewidth = 1) +
  # Separar por año
  facet_wrap(~ AÑO, ncol = 3) +
  # Formatear eje Y y colores
  scale_y_continuous(labels = scales::percent_format(accuracy = 1)) +
  scale_fill_manual(values = c("HOMBRE" = "#F8766D", "MUJER" = "#00BFC4")) +
  scale_color_manual(values = c("HOMBRE" = "#F8766D", "MUJER" = "#00BFC4")) +
  labs(
    title = "Tendencia de Pertenencia a RSH por Grupo Etario y Sexo",
    subtitle = "Visualización con gráfico de área para destacar la magnitud",
    x = "Grupo Etario",
    y = "Porcentaje con RSH",
    fill = "Sexo",
    color = "Sexo"
  ) +
  theme_minimal(base_size = 12) +
  theme(
    axis.text.x = element_text(angle = 45, hjust = 1),
    legend.position = "bottom",
    strip.text = element_text(face = "bold", size = 14)
  )
```

## 15. Gráfico Ridgeline de la Distribución de Edad a lo largo de los Años

Para visualizar cómo ha cambiado el perfil de edad de las personas que "Pertenece" al RSH a lo largo del tiempo, un gráfico de ridgeline es una herramienta poderosa y estéticamente agradable.

```{r ridgeline_edad_rsh, message=FALSE, warning=FALSE}
# Asegúrate de tener instalada la librería
# install.packages("ggridges")
library(ggridges)

# Preparar los datos: nos enfocamos en las personas que "Pertenece"
# y nos aseguramos de que EDAD sea numérica y AÑO sea un factor.
datos_ridgeline <- datos_preparados %>%
  filter(RSH_label == "Pertenece" & !is.na(EDAD_ANOS)) %>%
  mutate(
    EDAD_ANOS = as.numeric(EDAD_ANOS),
    AÑO = as.factor(AÑO)
  )

# Crear el gráfico de ridgeline
ggplot(datos_ridgeline, aes(x = EDAD_ANOS, y = fct_rev(AÑO), fill = AÑO)) +
  # La geometría clave de ggridges
  geom_density_ridges(
    alpha = 0.7,    # Transparencia para ver las capas
    scale = 0.9,    # Controla la superposición de las "montañas"
    rel_min_height = 0.01 # No dibujar "montañas" muy pequeñas
  ) +
  # Usar una paleta de colores atractiva
  scale_fill_viridis_d(option = "C") +
  labs(
    title = "Evolución del Perfil de Edad de Personas con RSH",
    subtitle = "Cada 'cordillera' representa la distribución de edades para un año específico",
    x = "Edad",
    y = "Año"
  ) +
  theme_minimal(base_size = 12) +
  theme(
    legend.position = "none", # El color y el eje Y ya dan la información
    panel.grid.major.x = element_blank(),
    panel.grid.minor.x = element_blank()
  )
```

## 15. Gráfico de Violín para Analizar la Distribución de Edad

Un gráfico de violín nos permite comparar la distribución de la edad de las personas según su estado de RSH y su sexo. Las áreas más anchas del "violín" indican una mayor concentración de personas en ese rango de edad.

```{r violin_plot_edad_rsh, message=FALSE, warning=FALSE}
# Crear el gráfico de violín
datos_preparados %>%
  filter(RSH_label != "No reportado" & !is.na(EDAD_ANOS)) %>%
  ggplot(aes(x = RSH_label, y = EDAD_ANOS, fill = RSH_label)) +
  geom_violin(trim = FALSE, alpha = 0.8) +
  geom_boxplot(width = 0.1, fill = "white", outlier.shape = NA) +
  coord_flip() +
  scale_fill_brewer(palette = "Set2") +
  labs(
    title = "Distribución de la Edad según Pertenencia a RSH",
    subtitle = "Cada 'violín' muestra la densidad de edades para ese grupo",
    x = "Estado RSH",
    y = "Edad"
  ) +
  theme_minimal(base_size = 12) +
  theme(
    legend.position = "none", # La leyenda es redundante con las etiquetas del eje
    strip.text = element_text(face = "bold", size = 14)
  )
```

## Distribución de la Edad por Pertenencia a RSH

Un gráfico de violín nos permite visualizar y comparar la distribución completa de la edad (usando `EDAD_ANOS`) entre los diferentes grupos de RSH.

```{r violin_plot_edad_rsh_2, message=FALSE, warning=FALSE}
# Crear el gráfico de violín
datos_preparados %>%
  filter(RSH_label != "No reportado" & !is.na(EDAD_ANOS)) %>%
  ggplot(aes(x = RSH_label, y = EDAD_ANOS, fill = RSH_label)) +
  geom_violin(trim = FALSE, alpha = 0.8) +
  geom_boxplot(width = 0.1, fill = "white", outlier.shape = NA) +
  coord_flip() +
  scale_fill_brewer(palette = "Set2") +
  labs(
    title = "Distribución de la Edad según Pertenencia a RSH",
    subtitle = "Cada 'violín' muestra la densidad de edades para ese grupo",
    x = "Estado RSH",
    y = "Edad"
  ) +
  theme_minimal(base_size = 12) +
  theme(
    legend.position = "none", # La leyenda es redundante con las etiquetas del eje
    strip.text = element_text(face = "bold", size = 14)
  )
```

## 18. Rosa de Nightingale para la Categoría "Pertenece" de RSH

Esta versión del gráfico se enfoca exclusivamente en las personas que "Pertenece" al RSH, mostrando la frecuencia absoluta de este grupo a través de las distintas edades y años.

```{r nightingale_pertenencia_rsh, message=FALSE, warning=FALSE}
# Preparar los datos: filtramos PRIMERO por "Pertenece" y luego contamos.
datos_nightingale_pertenece <- datos_preparados %>%
  filter(RSH_label == "Pertenece") %>%
  count(AÑO, GRUPO_ETARIO, name = "Frecuencia")

# Crear el gráfico de Rosa de Nightingale
ggplot(datos_nightingale_pertenece, aes(x = GRUPO_ETARIO, y = Frecuencia, fill = GRUPO_ETARIO)) +
  # Usamos geom_bar con stat="identity". No hay apilamiento (position="stack")
  geom_bar(stat = "identity", width = 1, color = "white") +
  
  # La transformación a coordenadas polares
  coord_polar() +
  
  # Separamos por año
  facet_wrap(~ AÑO) +
  
  # Usamos una paleta de colores para distinguir los grupos de edad
  scale_fill_viridis_d(option = "plasma") +
  labs(
    title = "Frecuencia de Personas que 'Pertenece' a RSH",
    subtitle = "Distribución por Grupo Etario para cada Año",
    x = "", 
    y = "",
    fill = "Grupo Etario" # La leyenda ahora es útil para identificar los pétalos
  ) +
  theme_minimal(base_size = 12) +
  theme(
    axis.text = element_blank(),
    axis.ticks = element_blank(),
    panel.grid = element_blank(),
    legend.position = "bottom", # Mantenemos la leyenda para identificar los colores
    strip.text = element_text(face = "bold", size = 14)
  )
```

## 19. Gráfico de Lollipop para Comparar Grupos Etarios

Un gráfico de lollipop es una alternativa visualmente más ligera que un gráfico de barras. Es excelente para comparar la magnitud de una variable (en este caso, la frecuencia de personas) entre diferentes categorías (los grupos etarios).

```{r lollipop_rsh, message=FALSE, warning=FALSE}
# Preparar los datos: nos enfocamos en el último año para mayor claridad
# y contamos la frecuencia de personas que "Pertenece" a RSH.
ultimo_año <- max(datos_preparados$AÑO)

datos_lollipop <- datos_preparados %>%
  filter(AÑO == ultimo_año, RSH_label == "Pertenece") %>%
  count(GRUPO_ETARIO, GLOSA_SEXO, name = "Frecuencia") %>%
  filter(GLOSA_SEXO %in% c("HOMBRE", "MUJER"))

# Crear el gráfico de Lollipop
ggplot(datos_lollipop, aes(x = fct_reorder(GRUPO_ETARIO, Frecuencia), y = Frecuencia, color = GLOSA_SEXO)) +
  # El "palo" del lollipop: un segmento desde 0 hasta el valor de la frecuencia
  geom_segment(aes(xend = fct_reorder(GRUPO_ETARIO, Frecuencia), yend = 0), linewidth = 1) +
  # La "cabeza" del lollipop: un punto al final del segmento
  geom_point(size = 5, alpha = 0.8) +
  
  # Voltear coordenadas para que los grupos etarios se lean horizontalmente
  coord_flip() +
  
  # Separar por sexo para una comparación directa
  facet_wrap(~ GLOSA_SEXO) +
  
  # Paleta de colores y etiquetas
  scale_color_manual(values = c("HOMBRE" = "#F8766D", "MUJER" = "#00BFC4")) +
  labs(
    title = paste("Frecuencia de Pertenencia a RSH en", ultimo_año),
    subtitle = "Comparación por grupo etario y sexo usando un gráfico de Lollipop",
    x = "Grupo Etario",
    y = "Número de Personas"
  ) +
  theme_minimal(base_size = 12) +
  theme(
    legend.position = "none", # El color es redundante con las facetas
    panel.grid.major.y = element_blank(), # Limpiar el fondo
    panel.grid.minor.x = element_blank(),
    strip.text = element_text(face = "bold", size = 14)
  )
```
