---
title: "Prueba del Sistema de Funciones Modularizadas"
author: "GITTESIS"
date: "`r Sys.Date()`"
format: html
---

# Prueba del Sistema de Funciones

Este documento prueba el nuevo sistema de funciones modularizadas.

## Configuración Inicial

```{r setup, message=FALSE, warning=FALSE}
# Cargar bibliotecas necesarias
suppressPackageStartupMessages({
  library(dplyr)
  library(ggplot2)
  library(ggpubr)
  library(tidyr)
  library(lubridate)
  library(flextable)
  library(stringr)
})

# Definir colores globales
colores_analisis <- c(
  "Pertenece a Pueblos Originarios" = "#E69F00",
  "Población General" = "#56B4E9"
)

colores_fuentes <- c(
  "RSH" = "#E41A1C",
  "CONADI" = "#4DAF4A",
  "Egresos Hospitalarios" = "#377EB8",
  "Variable Enriquecida" = "#FF7F00"
)

# Cargar todas las funciones personalizadas
cat("Cargando funciones personalizadas...\n")
source("R/cargar_funciones.R")

# Cargar datos homologados
cat("\nCargando base de datos homologada...\n")
load("BBDD_homologados.RData")

# Renombrar para mantener compatibilidad
datos_ordenados <- datos_homologados

# Verificar estructura
cat("\n=== INFORMACIÓN DE LA BASE DE DATOS ===\n")
cat("✓ Datos cargados:", format(nrow(datos_ordenados), big.mark = ","), "registros\n")
cat("✓ Columnas disponibles:", ncol(datos_ordenados), "\n")

# Años disponibles
anos_disponibles <- sort(unique(datos_ordenados$AÑO))
anos_disponibles <- anos_disponibles[anos_disponibles != "No reportado"]
cat("✓ Años disponibles:", paste(anos_disponibles, collapse = ", "), "\n")

# Verificar columnas clave
columnas_necesarias <- c("PERTENENCIA2", "AÑO", "GLOSA_SEXO", "DEPENDENCIA", 
                         "Grupo_CIE10", "GLOSA_PREVISION")
columnas_presentes <- columnas_necesarias %in% names(datos_ordenados)
if (!all(columnas_presentes)) {
  cat("\n⚠ ADVERTENCIA: Faltan columnas:\n")
  cat(paste(columnas_necesarias[!columnas_presentes], collapse = ", "), "\n")
}

cat("\n")
```

## Prueba 1: Análisis de Variable Genérica

```{r prueba_analisis_variable, error=TRUE}
cat("=== Prueba 1: analizar_variable() ===\n")

tryCatch({
  resultado_estab <- analizar_variable(
    data = datos_ordenados,
    variable_col = "DEPENDENCIA",
    titulo = "Establecimientos",
    limite_top = 5
  )
  
  if (!is.null(resultado_estab$tabla_anual)) {
    print(resultado_estab$tabla_anual)
    cat("✓ Tabla anual generada\n\n")
  }
  
  if (!is.null(resultado_estab$grafico)) {
    print(resultado_estab$grafico)
    cat("✓ Gráfico generado\n\n")
  }
  
  if (!is.null(resultado_estab$promedio_anual)) {
    print(resultado_estab$promedio_anual)
    cat("✓ Tabla de promedios generada\n\n")
  }
  
  cat("✓ Prueba 1 completada exitosamente\n\n")
}, error = function(e) {
  cat("✗ Error en Prueba 1:", conditionMessage(e), "\n\n")
})
```
## Prueba 2: Gráficos de Pueblos Originarios

```{r prueba_graficos_po, error=TRUE}
cat("=== Prueba 2: Gráficos de Pueblos Originarios ===\n")

tryCatch({
  grafico_prev <- grafico_prevision_po(datos_ordenados)
  if (!is.null(grafico_prev)) {
    print(grafico_prev)
    cat("✓ Gráfico de previsión PO generado\n\n")
  }
  
  grafico_cie <- grafico_cie10_po(datos_ordenados)
  if (!is.null(grafico_cie)) {
    print(grafico_cie)
    cat("✓ Gráfico CIE-10 PO generado\n\n")
  }
  
  cat("✓ Prueba 2 completada exitosamente\n\n")
}, error = function(e) {
  cat("✗ Error en Prueba 2:", conditionMessage(e), "\n\n")
})
```
## Prueba 3: Análisis de CIE-10 Top

```{r prueba_cie10_top, error=TRUE}
cat("=== Prueba 3: analizar_cie10_top() ===\n")

tryCatch({
  resultado_cie <- analizar_cie10_top(
    data = datos_ordenados,
    ano_analisis = "2020",
    pertenencia = "PO",
    top_n = 10
  )
  
  if (!is.null(resultado_cie)) {
    print(resultado_cie)
    cat("✓ Top CIE-10 para 2020 generado\n\n")
  }
  
  cat("✓ Prueba 3 completada exitosamente\n\n")
}, error = function(e) {
  cat("✗ Error en Prueba 3:", conditionMessage(e), "\n\n")
})
```
## Prueba 4: Análisis por Sexo

```{r prueba_analisis_sexo, error=TRUE}
cat("=== Prueba 4: analizar_por_sexo() ===\n")

tryCatch({
  resultado_sexo <- analizar_por_sexo(
    datos_ordenados, 
    "GLOSA_PREVISION", 
    "Previsión",
    limite_top = 5
  )
  
  if (!is.null(resultado_sexo$hombre$promedio_anual)) {
    cat("\nResultados para Hombres:\n")
    print(resultado_sexo$hombre$promedio_anual)
  }
  
  if (!is.null(resultado_sexo$mujer$promedio_anual)) {
    cat("\nResultados para Mujeres:\n")
    print(resultado_sexo$mujer$promedio_anual)
  }
  
  cat("✓ Prueba 4 completada exitosamente\n\n")
}, error = function(e) {
  cat("✗ Error en Prueba 4:", conditionMessage(e), "\n\n")
})
```

## Prueba 5: Funciones de Utilidades

```{r prueba_utilidades, error=TRUE}
cat("=== Prueba 5: Funciones de Utilidades ===\n")

tryCatch({
  codigos_test <- c("A09", "C50", "J44", "O80", "Z00")
  cat("\nPrueba de clasificar_grupo():\n")
  for (codigo in codigos_test) {
    grupo <- clasificar_grupo(codigo)
    cat(sprintf("  %s -> %s\n", codigo, grupo))
  }
  
  cat("✓ Prueba 5 completada exitosamente\n\n")
}, error = function(e) {
  cat("✗ Error en Prueba 5:", conditionMessage(e), "\n\n")
})
```

## Prueba 6: Crear Tabla Resumen

```{r prueba_crear_tabla, error=TRUE}
cat("=== Prueba 6: Crear Tabla Resumen ===\n")

tryCatch({
  datos_test <- datos_ordenados %>%
    filter(!is.na(PERTENENCIA2)) %>%
    mutate(
      PERTENENCIA2_label = ifelse(PERTENENCIA2 == 1, "Pertenece", "No pertenece")
    )
  
  if (nrow(datos_test) > 0) {
    tabla_test <- crear_tabla_resumen_horizontal(
      data = datos_test %>% filter(AÑO %in% c("2020", "2021", "2022")),
      variable_col = "PERTENENCIA2_label",
      ano_col = "AÑO",
      titulo = "Resumen de Pertenencia"
    )
    
    if (!is.null(tabla_test)) {
      print(tabla_test)
      cat("✓ Tabla resumen generada\n")
    }
  }
  
  cat("✓ Prueba 6 completada exitosamente\n\n")
}, error = function(e) {
  cat("✗ Error en Prueba 6:", conditionMessage(e), "\n\n")
})
```

## Resumen de Pruebas

```{r resumen, error=TRUE}
cat("=== RESUMEN DE PRUEBAS ===\n\n")

cat("Funciones probadas:\n")
cat("  ✓ analizar_variable() - Análisis genérico de variables\n")
cat("  ✓ grafico_prevision_po() - Gráfico previsión PO\n")
cat("  ✓ grafico_cie10_po() - Gráfico CIE-10 PO\n")
cat("  ✓ analizar_cie10_top() - Top grupos CIE-10\n")
cat("  ✓ analizar_por_sexo() - Análisis desagregado por sexo\n")
cat("  ✓ clasificar_grupo() - Clasificación CIE-10\n")
cat("  ✓ crear_tabla_resumen_horizontal() - Tablas resumen\n\n")

cat("Categorías de funciones verificadas:\n")
cat("  ✓ GRÁFICOS (2 funciones probadas)\n")
cat("  ✓ ANÁLISIS (3 funciones probadas)\n")
cat("  ✓ TABLAS (1 función probada)\n")
cat("  ✓ UTILIDADES (1 función probada)\n\n")

cat("Estado: PRUEBAS PRINCIPALES COMPLETADAS ✓\n")
cat("\nNota: Para probar las funciones de censo, se requiere conexión a BD SQLite.\n")
cat("Para probar las funciones de concordancia, se requiere ejecutar análisis completo.\n")
```

## Notas

- Este archivo de prueba NO debe renderizarse en el análisis final
- Mantener actualizado cuando se agreguen nuevas funciones
- Usar para verificar que las funciones funcionan correctamente después de modificaciones

---

**Sistema de funciones creado**: Enero 2025  
**Última actualización**: `r Sys.Date()`
