---
title: "aprendiendo"
format: html
editor: visual
description: "Aprendiendo al transcribir"
---

## Carga de librerias

```{r setup, mesage=FALSE, warning=FALSE}
library(tidyverse)
library(data.table)
library(gtsummary)
library(flextable)
library(scales)
library(tableone)
library(summarytools)
library(ggpubr)
library(corrplot)
print("Librerias cargadas")
```

## Carga de directorio y ruta

```{r carga_de_directorio, echo=TRUE}
# Cargar el directorio de trabajo
setwd("D:/MAGISTER/aa TESIS/rtsppoo")

#Limpiar y liberar memoria
rm(list = ls())
gc()

#Cargar datos
load("datos_resumen_modificado.RData")
print("Datos cargados")
```

## Exploracion inicial

```{r exploracion_inicial, echo=FALSE}
# Ver las primeras filas del dataframe
glimpse(datos_resumen_modificado)
# Ver el resumen estadístico de las variables numéricas
summary(datos_resumen_modificado)
```

## Preparacion de Variables

```{r preparacion_variables, echo=FALSE, messae=TRUE}
datos_preparados <- datos_resumen_modificado %>%
  mutate(
    # Incluir en año "No reportado".
    AÑO = ifelse(is.na(AÑO), "No reportado", as.character(AÑO)),
    #Lo mismo para Grupo_edad
    Grupo_Edad = ifelse(is.na(Grupo_Edad) | trimws(Grupo_Edad)== "", "No reportado", as.character(Grupo_Edad)),
    #Lo mismo para sexo
    GLOSA_SEXO = ifelse(is.na(GLOSA_SEXO) | trimws(GLOSA_SEXO) == "", "No reportado", as.character(GLOSA_SEXO)),
  )

#Cambiar etiquetas para que se vea bonito
datos_preparados <- datos_preparados %>%
  mutate(
    RSH_label = case_when(
      is.na(RSH) ~ "No reportado",
      RSH == "1" ~ "Pertenece",
      RSH == "0" ~ "No pertenece",
      TRUE ~ as.character(RSH)
    ),
    CONADI_label = case_when(
      is.na(CONADI) ~ "No reportado",
      CONADI == "1" ~ "Pertenece",
      CONADI == "0" ~ "No pertenece",
      TRUE ~ as.character(CONADI)
    ),
    EGRESO_label = case_when(
      is.na(PUEBLO_ORIGINARIO_BIN) ~ "No reportado",
      PUEBLO_ORIGINARIO_BIN == "1" ~ "Pertenece",
      PUEBLO_ORIGINARIO_BIN == "0" ~ "No Pertenece",
      TRUE ~ as.character(PUEBLO_ORIGINARIO_BIN)
    ),
  )

#Solo para no repetir transformaciones, el codigo redundaba mucho
```

#Esto solo ve la variable año y ve si hay datos que faltan

```{r analisis_año, echo=TRUE}
n_missing <- sum(is.na(datos_preparados$AÑO))
print(paste("Número de valores faltantes en AÑO:", n_missing))
table_años <- table(datos_preparados$AÑO, useNA = "ifany")
print(table_años)
```

#Hagamos las tablas de completitud

```{r tabla_completitud_global, echo=TRUE}
# SOLO CALCULA COMPLETITUD GLOBAL DE TODAS LAS VARIABLES
tabla_completitud_global <- datos_preparados %>%    # Cambié el nombre para no sobrescribir tabla_completitud
  summarise(
    Total = n(),
    AÑO = sum(!is.na(AÑO)),
    GRUPO_ETARIO = sum(!is.na(Grupo_Edad)),        # Faltaba cerrar paréntesis
    GLOSA_SEXO = sum(!is.na(GLOSA_SEXO)),
    RSH = sum(!is.na(RSH)),
    CONADI = sum(!is.na(CONADI)),
    EGRESO = sum(!is.na(PUEBLO_ORIGINARIO_BIN))
  ) %>%
  pivot_longer(cols = -Total, names_to = "Variable", values_to = "Completitud") %>%  # Excluir Total del pivot
  mutate(
    `% Completitud` = scales::percent(Completitud / Total, accuracy = 0.01)  # Corregido nombre de columna
  )

# Mostrar la tabla con flextable
ft_completitud_global <- flextable(tabla_completitud_global) %>%
  autofit() %>%
  set_caption("Completitud global de variables")

ft_completitud_global
```

#Tabla de completitud por año

```{r tabla_completitud_por_año, echo=TRUE}
# Calcular la completitud por año para RSH CONADI y PUEBLO_ORIGINARIO_BIN
tabla_completitud_por_año <- datos_preparados %>%
  select(RSH, CONADI, PUEBLO_ORIGINARIO_BIN, AÑO) %>%
  tbl_summary(
    by = AÑO,
    missing = "always",
    type = list(
      RSH = "categorical",
      CONADI = "categorical",
      PUEBLO_ORIGINARIO_BIN = "categorical",
      AÑO = "categorical"
    ),
    statistic = list(
      all_categorical() ~ "{n} ({p}%)"
    ),
    missing_text = "No reportado",
    percent = "column"
  ) %>%
  add_overall(last = TRUE) %>%
  modify_header(label = "**Completitud Anual**") %>%
  modify_spanning_header(starts_with("20") ~ "**Año**") %>%
  bold_labels()

ft_completitud_por_año <- as_flex_table(tabla_completitud_por_año)
ft_completitud_por_año
```

```{r tabla_completitud}
tabla_completitud_por_año <- datos_preparados %>%
  select(RSH_label, CONADI_label, EGRESO_label, AÑO) %>%
  tbl_summary(
    by = AÑO,
    type = all_categorical() ~ "categorical",
    statistic = all_categorical() ~ "{n} ({p}%)",
    percent = "column"
  ) %>%
  add_overall() %>%
  modify_header(label = "**Completitud Anual**") %>%
  modify_spanning_header(starts_with("20") ~ "**Año**") %>%
  bold_labels()

ft_completitud_por_año <- gtsummary::as_flex_table(tabla_completitud_por_año)
ft_completitud_por_año

```

## Desde aca se crean tablas de analisis

```{r tabla_resumen, echo=TRUE}
#Funcion para crear tablas para cada variable
crear_tabla_resumen <- function(data, var_label, etiqueta_variable) {
  data %>%
    group_by(AÑO, GLOSA_SEXO, !!sym(var_label)) %>%
    summarise(Frecuencia = n(), .groups = "drop") %>%
    group_by(AÑO) %>%
    mutate(Porcentaje = paste0(round(100 * Frecuencia / sum(Frecuencia), 1), "%")) %>%
    ungroup() %>%
    arrange(AÑO, GLOSA_SEXO, !!sym(var_label)) %>%
    rename(Año = AÑO, Sexo = GLOSA_SEXO, !!etiqueta_variable := !!sym(var_label))
}
```

## 7. Análisis RSH por Año y Sexo

```{r analisis_rsh_año}
print("Iniciando análisis de RSH y AÑO")
tabla_rsh <- crear_tabla_resumen(datos_preparados, "RSH_label", "RSH")
ft_tabla_rsh <- flextable(tabla_rsh) %>% 
                autofit() %>%
                set_caption(caption = "Resumen de RSH, Sexo y Año (incluye 'No reportado')")
ft_tabla_rsh
```

## 8. Análisis CONADI por Año y Sexo

```{r analisis_conadi_año}
print("Iniciando análisis de CONADI y AÑO")
tabla_conadi <- crear_tabla_resumen(datos_preparados, "CONADI_label", "CONADI")
ft_tabla_conadi <- flextable(tabla_conadi) %>% 
                    autofit() %>%
                    set_caption(caption = "Resumen de CONADI, Sexo y Año (incluye 'No reportado')")
ft_tabla_conadi
```

## 9. Análisis Pueblo Originario por Año y Sexo

```{r analisis_pueblo_origen_año}
print("Iniciando análisis de PUEBLO_ORIGINARIO y AÑO")
tabla_pueblo <- crear_tabla_resumen(datos_preparados, "EGRESO_label", "PUEBLO_ORIGINARIO")
ft_tabla_pueblo <- flextable(tabla_pueblo) %>% 
                    autofit() %>%
                    set_caption(caption = "Resumen de PUEBLO ORIGINARIO, Sexo y Año (incluye 'No reportado')")
ft_tabla_pueblo
```

```{r piramide_poblacional}
# Agregar frecuencia (definida como 1 para cada observación)
datos_preparados <- datos_preparados %>% mutate(Frecuencia = 1)

# Datos base para "HOMBRE" y "MUJER"
datos_base <- datos_preparados %>%
  filter(GLOSA_SEXO %in% c("MUJER", "HOMBRE")) %>%
  group_by(AÑO, RSH_label, GRUPO_ETARIO, GLOSA_SEXO) %>%
  summarise(Frecuencia = sum(Frecuencia), .groups = "drop") %>%
  mutate(Frecuencia = ifelse(GLOSA_SEXO == "MUJER", -Frecuencia, Frecuencia))

# Datos para "INTERSEX/No reportado"
datos_intersex <- datos_preparados %>%
  filter(GLOSA_SEXO %in% c("INTERSEX (INDETERMINADO)", "No reportado")) %>%
  group_by(AÑO, RSH_label, GRUPO_ETARIO) %>%
  summarise(Frecuencia = sum(Frecuencia), .groups = "drop")

# Graficar pirámide
ggplot() +
  geom_bar(
    data = datos_base,
    aes(x = GRUPO_ETARIO, y = Frecuencia, fill = GLOSA_SEXO),
    stat = "identity", width = 0.8
  ) +
  geom_bar(
    data = datos_intersex,
    aes(x = GRUPO_ETARIO, y = Frecuencia),
    stat = "identity", fill = "gray60", alpha = 0.4, width = 0.8
  ) +
  coord_flip() +
  facet_grid(RSH_label ~ AÑO) +
  scale_y_continuous(labels = abs) +
  scale_fill_manual(values = c("MUJER" = "#00BFC4", "HOMBRE" = "#F8766D")) +
  labs(
    title = "Pirámide poblacional por año (con capa INTERSEX/No reportado)",
    x = "Grupo etario", y = "Frecuencia", fill = "Sexo"
  ) +
  theme_minimal(base_size = 13) +
  theme(
    legend.position = "bottom",
    strip.text = element_text(face = "bold")
  )
```

##Probando otra vez hacer la funcion de tendencias

```{r funcion_ grafico_tendencias, echo=TRUE}
crear_grafico_tendencias <- function(data, var_label, titulo_variable) {
  
  #Preparar los datos para la creacion del grafico
  datos_tendencia <- data %>%
    filter(GLOSA_SEXO %in% c("Hombre", "Mujer")) %>%
    count(AÑO, GRUPO_ETARIO, GLOSA_SEXO, !!sym(var_label), name = "n") %>%
    group_by(AÑO, GRUPO_ETARIO, GLOSA_SEXO)
    mutate(Porcentaje = n / sum(n)) %>%
    ungroup()
    #Aqui solo para pertenencia
    filter(!!sym(var_label)  == "Pertenece")
    
  #Aqui se crea el grafico
  ggplot(datos_tendencia, aes(x = GRUPO_ETARIO, y = Porcentaje, group = GLOSA_SEXO, color = GLOSA_SEXO)) +
    geom_line(linewidth = 1.2, alpha = 0.8) +
    geom_point(size = 3) +
    facet_wrap(~ AÑO, ncol = 3) +
    scale_y_continuous(labels = sclaes::percent_format(accuracy = 1)) +
    scale_color_manual(values = c("Hombre" = "#F8766D", "Mujer" = "#00BFC4")) +
    labs(
      title = paste("Tendencia de pertenencia a Pueblos Originarios", titulo_variable)
      subtitle = "Propensión del pocentaje de personas que 'Pertenece' en cada grupo por año",
      x = "Grupo Etario"
      y = "Porcentaje de Pertenencia"
      color = "Sexo"
    ) +
    theme_minimal(base_size = 12) +
    theme(
      axis.text = element_text(angle = 45, hjust = 1),
      legend.position = "bottom",
      panel.grid.minor = element_blank(),
      strip.text = element_text(face = "bold", size = 14)
    )
}
```

##Aca se utilizan las llamadas segun registro

```{r tendencia_rsh, message=FALSE, warning=FALSE}
#Aca llama la funcion de graficos de tendencias
crear_grafico_tendencias(datos_preparados, "RSH_label", "RSH")
```

```{r tendencia_conadi, message=FALSE, warning=FALSE}
crear_grafico_tendencias(datos_preparados, "CONADI_label", "CONADI")
```

```{r tendencia_eh, message=FALSE, warning=FALSE}
crear_grafico_tendencias(datos_preparados, "EGRESO_label", "Egresos Hospitalarios")
```

```{r tendencia_enriquecida, message=FALSE, warning=FALSE}
crear_grafico_tendencias(datos_preparados, "Pertenencia2", "Variable Enriquecida")
```

