---
title: "Flujo de Analisis"
output: rmarkdown::html_vignette
vignette: >
  %\VignetteIndexEntry{Flujo de Analisis}
  %\VignetteEngine{knitr::rmarkdown}
  %\VignetteEncoding{UTF-8}
---

```{r, include = FALSE}
knitr::opts_chunk$set(
  collapse = TRUE,
  comment = "#>",
  eval = FALSE
)
```

## Estructura del Articulo

Este proyecto implementa el analisis para la tesis:

**"Completitud y Representatividad del Registro de Pertenencia a Pueblos Originarios en Egresos Hospitalarios de Chile (2010-2022)"**

## Mapeo Articulo - Codigo

La estructura del repositorio sigue la organizacion del articulo academico:

| Seccion del Articulo | Figura/Cuadro | Carpeta | QMD Principal |
|---------------------|---------------|---------|---------------|
| Material y Metodos | - | `preparacion/` | `BBDD Limpia.qmd` |
| Completitud | Cuadro I | `articulo/01_descriptivos/` | `E_descriptiva_modular.qmd` |
| Tendencia temporal | Figura 1 | `articulo/02_tendencias/` | `grafico_pertenencia_modular.qmd` |
| Concordancia Kappa | Cuadro II-A | `articulo/03_concordancia/` | `Concord_nuevas_modular.qmd` |
| Concordancia CCC | Cuadro II-B | `articulo/03_concordancia/` | `Concord_nuevas_modular.qmd` |
| Prevision | Figura 2 | `articulo/04_sociodemografico/` | `graf_cie_prev_modular.qmd` |
| Perfiles CIE-10 | Figura 3 | `articulo/05_perfiles_cie10/` | `perfiles_diagnosticos_modular.qmd` |

## Flujo de Ejecucion

```
PREPARACION
    |
    v
+-------------------+
| BBDD Limpia.qmd   |  --> base_reducida.RData
+-------------------+
    |
    v
+---------------------------+
| Homologacion de           |  --> datos_homologados
| establecimientos.qmd      |
+---------------------------+
    |
    +---> ANALISIS PARALELOS
          |
          +---> 01_descriptivos/
          |         |
          |         +---> E_descriptiva_modular.qmd
          |         +---> datos_descriptivos_modular.qmd
          |
          +---> 02_tendencias/
          |         |
          |         +---> grafico_pertenencia_modular.qmd
          |
          +---> 03_concordancia/
          |         |
          |         +---> Concord_nuevas_modular.qmd
          |
          +---> 04_sociodemografico/
          |         |
          |         +---> graf_cie_prev_modular.qmd
          |
          +---> 05_perfiles_cie10/
                    |
                    +---> perfiles_diagnosticos_modular.qmd
                    +---> top_patologias_po_ciecl.qmd
```

## Funciones Principales

### Graficos (`R/graficos/`)

| Funcion | Descripcion |
|---------|-------------|
| `guardar_multiformato()` | Exporta graficos en PNG/PDF/SVG |
| `grafico_tendencia_pertenencia()` | Tendencia temporal de pertenencia |
| `grafico_evolucion_disparidades()` | Evolucion de disparidades regionales |
| `crear_paleta_disparidad()` | Paleta de colores para disparidades |

### Analisis (`R/analisis/`)

| Funcion | Descripcion |
|---------|-------------|
| `analizar_pertenencia()` | Analisis descriptivo por variable |
| `calcular_tendencia_pertenencia2()` | Calcula tendencias temporales |
| `identificar_grupos_disparidad()` | Identifica grupos con disparidades |
| `generar_resumen_disparidades()` | Resume disparidades identificadas |

### Concordancia (`R/concordancias/`)

| Funcion | Descripcion |
|---------|-------------|
| `calcular_concordancia_desctools()` | Calcula CCC usando DescTools |
| `calcular_ccc_desagregacion()` | CCC desagregado por variable |
| `calcular_ccc_temporal()` | CCC temporal (por ano) |
| `crear_tabla_ccc()` | Tabla formateada de resultados CCC |

### Perfiles (`R/perfiles/`)

| Funcion | Descripcion |
|---------|-------------|
| `calcular_perfil_diagnostico()` | Perfil epidemiologico por grupo |
| `comparar_perfiles_po_pg()` | Compara PO vs Poblacion General |
| `crear_tabla_perfil()` | Tabla de perfil diagnostico |
| `graficar_diferencias_tasas()` | Grafico de diferencias en tasas |

### Tablas (`R/tablas/`)

| Funcion | Descripcion |
|---------|-------------|
| `guardar_tabla_png()` | Exporta tabla como imagen PNG |
| `guardar_tabla_html()` | Exporta tabla como HTML |
| `flex_to_df()` | Convierte flextable a data.frame |

## Outputs Generados

### Graficos

Los graficos se guardan en `output_qmd/` en tres formatos:

```
output_qmd/
├── figura_1_tendencia.png
├── figura_1_tendencia.pdf
├── figura_1_tendencia.svg
├── figura_2_prevision.png
...
```

### Tablas

Las tablas se exportan como PNG para inclusion directa en documentos:

```
output_qmd/
├── cuadro_I_completitud.png
├── cuadro_II_concordancia.png
...
```

## Paquete ciecl

Para analisis de codigos CIE-10, el proyecto utiliza el paquete `ciecl`:

```{r}
library(ciecl)

# Busqueda de codigos
cie_lookup("E11.0")  # Diabetes tipo 2 con coma

# Expansion jerarquica
cie_lookup("E11", expandir = TRUE)  # Todos los E11.x

# Busqueda fuzzy
cie_search("diabetis mellitus", threshold = 0.70)
```

Ver documentacion completa en: https://github.com/Rodotasso/ciecl

## Reproducibilidad

Para reproducir los analisis:

1. Clonar repositorio
2. Restaurar dependencias: `renv::restore()`
3. Cargar funciones: `source("R/cargar_funciones.R")`
4. Ejecutar QMDs en orden

**Nota:** Los datos originales no estan incluidos por razones de privacidad.

## Referencias

- MINSAL-DEIS: Egresos hospitalarios
- Censo 2017: Datos de referencia
- RSH/CONADI: Fuentes de pertenencia etnica
