---
title: "Guia Rapida de Uso"
output: rmarkdown::html_vignette
vignette: >
  %\VignetteIndexEntry{Guia Rapida de Uso}
  %\VignetteEngine{knitr::rmarkdown}
  %\VignetteEncoding{UTF-8}
---

```{r, include = FALSE}
knitr::opts_chunk$set(
  collapse = TRUE,
  comment = "#>",
  eval = FALSE
)
```

## Introduccion

Esta guia proporciona instrucciones para comenzar a trabajar con el proyecto GITTESIS, que contiene el analisis de pertenencia a Pueblos Originarios en egresos hospitalarios de Chile (2012-2022).

## Requisitos Previos

- R version >= 4.0
- RStudio (recomendado)
- Quarto >= 1.4

## Instalacion de Dependencias

El proyecto utiliza `renv` para gestionar las dependencias. Para restaurar el entorno:

```{r}
# Instalar renv si no esta disponible
if (!requireNamespace("renv", quietly = TRUE)) {
  install.packages("renv")
}

# Restaurar dependencias del proyecto
renv::restore()
```

## Carga de Funciones

El proyecto contiene 61 funciones modulares organizadas en carpetas tematicas. Para cargarlas todas:

```{r}
source("R/cargar_funciones.R")
```

Este script carga automaticamente las funciones de:

- `R/graficos/` - 13 funciones de visualizacion
- `R/analisis/` - 10 funciones estadisticas
- `R/concordancias/` - 9 funciones CCC/Kappa
- `R/perfiles/` - 9 funciones epidemiologicas
- `R/tablas/` - 6 funciones de exportacion
- `R/utilidades/` - 5 funciones auxiliares (+paleta_colores)
- `R/funciones/` - funciones adicionales (ordenar_regiones, visualizaciones_cie10)

## Carga de Datos

Los datos principales estan en formato RData:

```{r}
# Cargar base de datos homologada
load("BBDD_homologados.RData")

# El objeto cargado es: datos_homologados
head(datos_homologados)
```

### Variables Principales

| Variable | Descripcion |
|----------|-------------|
| `EGRESO_label` | Pertenencia declarada en EH ("Pertenece"/"No pertenece"/"No reportado") |
| `RSH_label` | Pertenencia segun RSH |
| `CONADI_label` | Pertenencia segun CONADI |
| `GLOSA_SEXO` | Sexo biologico ("HOMBRE"/"MUJER") |
| `NOMBRE_REGION` | Region del establecimiento |
| `GLOSA_PREVISION` | Sistema de salud ("FONASA A", "ISAPRE", etc.) |
| `DIAG1` | Diagnostico principal CIE-10 |
| `AÑO` | Ano del egreso (character "2012"-"2022") |
| `GRUPO_ETARIO` | Grupo etario ("0-4","5-14","15-24","25-44","45-64","65-74","75+") |

## Ejemplo Basico de Analisis

### Analisis Descriptivo

```{r}
library(dplyr)
library(ggplot2)

# Distribucion por pertenencia a PO (fuente EH)
datos_homologados %>%
  count(EGRESO_label) %>%
  mutate(pct = n / sum(n) * 100)

# Tendencia temporal
datos_homologados %>%
  filter(EGRESO_label == "Pertenece") %>%
  count(AÑO) %>%
  ggplot(aes(x = AÑO, y = n, group = 1)) +
  geom_line() +
  geom_point() +
  labs(title = "Egresos de Pueblos Originarios por Ano",
       x = "Ano", y = "Numero de egresos")
```

### Uso de Funciones del Proyecto

```{r}
# Analizar pertenencia por variable
resultado <- analizar_pertenencia(
  data = datos_homologados,
  var = "NOMBRE_REGION",
  etiqueta = "Region"
)

# Guardar grafico en multiples formatos
guardar_multiformato(
  grafico = resultado$grafico,
  nombre = "pertenencia_region",
  ancho = 10,
  alto = 8,
  dpi = 300
)
```

## Renderizado de QMDs

Los documentos Quarto estan organizados en `analisis/`:

```{r}
# Renderizar un documento especifico
quarto::quarto_render("analisis/01_descriptivos/E_descriptiva_modular.qmd")

# O desde terminal:
# quarto render analisis/01_descriptivos/E_descriptiva_modular.qmd
```

### Orden Recomendado de Ejecucion

1. `preparacion/BBDD Limpia.qmd` - Limpieza inicial
2. `analisis/00_descriptivos/` - Cuadro descriptivo de egresos
3. `analisis/01_descriptivos/` - Estadistica descriptiva
4. `analisis/02_tendencias/` - Tendencias temporales
5. `analisis/03_concordancia/` - Analisis de concordancia
6. `analisis/04_sociodemografico/` - Analisis por prevision
7. `analisis/05_perfiles_cie10/` - Perfiles diagnosticos

## Recursos Adicionales

- **README.md** - Descripcion completa del proyecto
- **analisis/README.md** - Indice de documentos de analisis

## Contacto

Rodolfo Jose Tasso Suazo
rtasso@uchile.cl
Magister en Salud Publica - Universidad de Chile
