---
title: "Prueba de graficos"
author: "Rodolfo Tasso"
date: "`r Sys.Date()`"
description: "Análisis descriptivo de la base de datos reducida"
format: 
    html:
        embed-resources: true
        self-contained: true
---

## 1. Configuración Inicial y Carga de Datos

```{r setup, message=FALSE, warning=FALSE}
# Cargar librerías necesarias
library(tidyverse)    # Incluye ggplot2, dplyr y otras herramientas
library(data.table)   # Para manejo eficiente de datos grandes
library(gtsummary)    # Para tablas de resumen
library(flextable)    # Para formateo de tablas
library(scales)       # Para escalas en gráficos
library(tableone)     # Para tablas descriptivas
library(summarytools) # Para estadísticas descriptivas
library(ggpubr)      # Para composición de gráficos
library(corrplot)     # Para matrices de correlación
print("Librerías cargadas correctamente.")
```

```{r set_working_directory, echo=TRUE}
# Establecer el directorio de trabajo
setwd("D:/MAGISTER/aa TESIS/rtsppoo")

# Limpiar ambiente y liberar memoria
rm(list = ls())
gc()

# Cargar datos
load("BBDD_datos_preparados.RData")
print("Datos cargados correctamente.")
```

```{r datos_iniciales, message=FALSE}

# Resumen básico
summary(datos_preparados)
```


## 20. Gráfico de Barras para Frecuencia de Categorías

Para tener una visión general de la distribución de las categorías en nuestras variables principales, creamos un gráfico de barras. Cada panel representa una variable, mostrando la frecuencia absoluta de cada categoría.

```{r barras_categorias, message=FALSE, warning=FALSE, fig.width=12, fig.height=8}

datos_categorias <- datos_preparados %>%  
  select(RSH_label, CONADI_label, EGRESO_label) %>%
  pivot_longer(
    cols = everything(),
    names_to = "Variable",
    values_to = "Categoria"
  ) %>%
  count(Variable, Categoria, name = "Frecuencia") %>%
  group_by(Variable) %>%
  mutate(
    Porcentaje = Frecuencia / sum(Frecuencia) * 100,
    Porcentaje_Formateado = paste0(format(round(Porcentaje, 1), nsmall = 1), "%"),
    Variable = str_remove(Variable, "_label")
  ) %>%
  ungroup()

ggplot(datos_categorias, aes(x = factor(Categoria, levels = c("Pertenece", "No pertenece", "No reportado")), 
                             y = Porcentaje, fill = Categoria)) +  
  geom_col(show.legend = FALSE) +
  geom_text(aes(label = Porcentaje_Formateado), 
            vjust = -0.5, 
            size = 4.5) + 
  facet_wrap(~ Variable, scales = "free_y", ncol = 3) +
  scale_y_continuous(
    labels = scales::label_percent(scale = 1, accuracy = 1),
    limits = c(0, NA),  
    expand = expansion(mult = c(0, 0.15)) 
  ) +
  scale_fill_manual(values = c("Pertenece" = "#2ca02c", 
                               "No pertenece" = "#d62728", 
                               "No reportado" = "#1f77b4")) +
  labs(
    title = "Distribución de Categorías por Variable de Pertenencia",
    subtitle = "Porcentaje para cada categoría",  
    x = NULL,
    y = "Porcentaje (%)"  
  ) +
  theme_minimal(base_size = 14) + 
  theme(
    axis.text.x = element_text(angle = 30, hjust = 1, vjust = 0.5, margin = margin(t = 10), size = 12),
    strip.text = element_text(face = "bold", size = 16), 
    plot.margin = margin(b = 20, l = 15, r = 15, t = 15), 
    panel.spacing = unit(2, "cm") 
  )
```

```{r guardar_grafico, message=FALSE, warning=FALSE}
current_dir <- getwd()
cat("El directorio de trabajo actual es:", current_dir, "\n")

ruta_png <- file.path(current_dir, "distribucion_categorias.png")
ggsave(ruta_png, width = 12, height = 8, dpi = 300)
cat("Gráfico guardado como PNG en:", ruta_png, "\n")

ruta_pdf <- file.path(current_dir, "distribucion_categorias.pdf")
ggsave(ruta_pdf, width = 12, height = 8)
cat("Gráfico guardado como PDF en:", ruta_pdf, "\n")

if (file.exists(ruta_png) && file.exists(ruta_pdf)) {
  cat("✓ Los archivos se han guardado correctamente.\n")
} else {
  cat("⚠ Hubo un problema al guardar los archivos.\n")
}
```


## Grafico por Identificador Único (RUN) no duplicado

```{r barras_categorias_unicos, message=FALSE, warning=FALSE, fig.width=12, fig.height=8}

datos_unicos <- datos_preparados %>%  
  group_by(RUN) %>%
  slice(1) %>%  
  ungroup()

print(paste("Registros totales:", nrow(datos_preparados)))
print(paste("Personas únicas:", nrow(datos_unicos)))

datos_categorias_unicos <- datos_unicos %>%  
  select(RSH_label, CONADI_label, EGRESO_label) %>%
  pivot_longer(
    cols = everything(),
    names_to = "Variable",
    values_to = "Categoria"
  ) %>%
  count(Variable, Categoria, name = "Frecuencia") %>%
  group_by(Variable) %>%
  mutate(
    Porcentaje = Frecuencia / sum(Frecuencia) * 100,
    Porcentaje_Formateado = paste0(format(round(Porcentaje, 1), nsmall = 1), "%"),
    Variable = str_remove(Variable, "_label")
  ) %>%
  ungroup()

ggplot(datos_categorias_unicos, aes(x = factor(Categoria, levels = c("Pertenece", "No pertenece", "No reportado")), 
                             y = Porcentaje, fill = Categoria)) +  
  geom_col(show.legend = FALSE) +
  geom_text(aes(label = Porcentaje_Formateado), 
            vjust = -0.5, 
            size = 4.5) + 
  facet_wrap(~ Variable, scales = "free_y", ncol = 3) +
  scale_y_continuous(
    labels = scales::label_percent(scale = 1, accuracy = 1),
    limits = c(0, NA),  
    expand = expansion(mult = c(0, 0.15)) 
  ) +
  scale_fill_manual(values = c("Pertenece" = "#2ca02c", 
                               "No pertenece" = "#d62728", 
                               "No reportado" = "#1f77b4")) +
  labs(
    title = "Distribución de Categorías por Variable de Pertenencia (Personas Únicas)",
    subtitle = "Porcentaje para cada categoría, considerando solo un registro por RUN",  
    x = NULL,
    y = "Porcentaje (%)"  
  ) +
  theme_minimal(base_size = 14) + 
  theme(
    axis.text.x = element_text(angle = 30, hjust = 1, vjust = 0.5, margin = margin(t = 10), size = 12),
    strip.text = element_text(face = "bold", size = 16), 
    plot.margin = margin(b = 20, l = 15, r = 15, t = 15), 
    panel.spacing = unit(2, "cm") 
  )
```

```{r guardar_grafico_unicos, message=FALSE, warning=FALSE}
# Guardar el gráfico de personas únicas
ruta_png <- file.path(getwd(), "distribucion_categorias_personas_unicas.png")
ggsave(ruta_png, width = 12, height = 8, dpi = 300)

ruta_pdf <- file.path(getwd(), "distribucion_categorias_personas_unicas.pdf")
ggsave(ruta_pdf, width = 12, height = 8)

cat("✓ Gráficos de personas únicas guardados como PNG y PDF\n")
```


## Análisis de la calidad de los identificadores RUN

Para entender mejor por qué los gráficos con y sin deduplicación son tan similares, analizamos la estructura de los identificadores RUN en nuestra base de datos.

```{r analisis_run, message=FALSE, warning=FALSE}
# 1. Verificar cuántos RUNs son NA o están vacíos
runs_na <- sum(is.na(datos_preparados$RUN))
runs_vacios <- sum(!is.na(datos_preparados$RUN) & datos_preparados$RUN == "")
runs_no_validos <- runs_na + runs_vacios

# 2. Analizar la distribución de registros por RUN (cuántos registros tiene cada persona)
registros_por_run <- datos_preparados %>%
  filter(!is.na(RUN) & RUN != "") %>%
  count(RUN) %>%
  rename(registros_por_persona = n)

# 3. Resumen estadístico
cat("=== ANÁLISIS DE IDENTIFICADORES RUN ===\n\n")
cat("Total de registros:", format(nrow(datos_preparados), big.mark = "."), "\n")
cat("RUNs con NA:", format(runs_na, big.mark = "."), 
    "(", round(runs_na/nrow(datos_preparados)*100, 2), "%)\n")
cat("RUNs vacíos:", format(runs_vacios, big.mark = "."), 
    "(", round(runs_vacios/nrow(datos_preparados)*100, 2), "%)\n")
cat("RUNs no válidos total:", format(runs_no_validos, big.mark = "."), 
    "(", round(runs_no_validos/nrow(datos_preparados)*100, 2), "%)\n\n")

# 4. Distribución de registros por persona
cat("=== DISTRIBUCIÓN DE REGISTROS POR PERSONA ===\n\n")
summary_registros <- summary(registros_por_run$registros_por_persona)
print(summary_registros)

# 5. Tabla de frecuencia
tabla_registros <- registros_por_run %>%
  count(registros_por_persona) %>%
  rename(num_personas = n) %>%
  mutate(
    porcentaje = num_personas / sum(num_personas) * 100,
    porcentaje_acumulado = cumsum(porcentaje)
  )

# Mostrar tabla con las primeras filas (personas con 1-10 registros)
tabla_registros %>%
  filter(registros_por_persona <= 10) %>%
  mutate(
    porcentaje = paste0(round(porcentaje, 2), "%"),
    porcentaje_acumulado = paste0(round(porcentaje_acumulado, 2), "%")
  ) %>%
  print(n = Inf)

# 6. Visualización gráfica
ggplot(registros_por_run, aes(x = registros_por_persona)) +
  geom_histogram(binwidth = 1, fill = "steelblue", color = "white") +
  scale_x_log10(breaks = c(1, 2, 5, 10, 20, 50, 100)) +
  labs(
    title = "Distribución de registros por persona",
    subtitle = "Escala logarítmica para mejor visualización",
    x = "Número de registros por persona (RUN)",
    y = "Frecuencia (número de personas)"
  ) +
  theme_minimal()
```

Este análisis nos muestra si tenemos muchos valores NA en RUN (lo que explicaría por qué los gráficos son similares) y la distribución de registros por persona. Si la mayoría de personas tiene solo 1 registro, es lógico que los gráficos con y sin duplicados sean casi idénticos.


## Visualización mejorada de la distribución de registros por persona

Para facilitar la interpretación de los datos, creamos una versión mejorada del gráfico anterior con anotaciones claras y una visualización alternativa que muestra el porcentaje acumulado.

```{r visualizacion_mejorada, message=FALSE, warning=FALSE, fig.width=14, fig.height=10}
# Preparación de los datos para las visualizaciones
datos_grafico <- tabla_registros %>%
  # Nos quedamos solo con los primeros 10 registros por persona para mejor visualización
  filter(registros_por_persona <= 10)

# 1. Gráfico de barras con números exactos y porcentajes
grafico1 <- ggplot(datos_grafico, aes(x = factor(registros_por_persona), y = num_personas)) +
  geom_col(fill = "steelblue") +
  # Añadir etiquetas con el número exacto de personas y el porcentaje
  geom_text(aes(label = paste0(format(num_personas, big.mark = "."), "\n(", 
                              format(round(as.numeric(sub("%", "", porcentaje)), 1), nsmall = 1), "%)")), 
            position = position_stack(vjust = 0.5), 
            color = "white", 
            fontface = "bold",
            size = 4) +
  labs(
    title = "Número de personas según cantidad de registros",
    subtitle = "Se muestra el número de personas y el porcentaje que representan",
    x = "Número de registros por persona",
    y = "Número de personas"
  ) +
  scale_y_continuous(labels = scales::label_number(big.mark = ".")) +
  theme_minimal(base_size = 14) +
  theme(
    plot.title = element_text(face = "bold", size = 18),
    axis.title = element_text(face = "bold")
  )

# 2. Gráfico que muestra el porcentaje acumulado
grafico2 <- ggplot(datos_grafico, aes(x = factor(registros_por_persona))) +
  # Barras para el porcentaje individual
  geom_col(aes(y = as.numeric(sub("%", "", porcentaje))), fill = "steelblue", alpha = 0.7) +
  # Línea para el porcentaje acumulado
  geom_line(aes(y = as.numeric(sub("%", "", porcentaje_acumulado)), group = 1), 
            color = "red", size = 1.5) +
  geom_point(aes(y = as.numeric(sub("%", "", porcentaje_acumulado))), 
             color = "red", size = 3) +
  # Etiquetas para el porcentaje acumulado
  geom_text(aes(y = as.numeric(sub("%", "", porcentaje_acumulado)), 
                label = porcentaje_acumulado),
            vjust = -1, color = "darkred", fontface = "bold") +
  labs(
    title = "Porcentaje acumulado de personas según número de registros",
    subtitle = "La línea roja muestra el porcentaje acumulado",
    x = "Número de registros por persona",
    y = "Porcentaje (%)"
  ) +
  scale_y_continuous(limits = c(0, 105)) +
  theme_minimal(base_size = 14) +
  theme(
    plot.title = element_text(face = "bold", size = 18),
    axis.title = element_text(face = "bold")
  )

# Combinar los dos gráficos en una sola figura
ggarrange(grafico1, grafico2, 
          ncol = 1, nrow = 2,
          heights = c(1, 1))

# Información adicional como texto para mayor claridad
cat("\n\nINTERPRETACIÓN CLAVE:\n\n")
cat("1. ", format(datos_grafico$num_personas[1], big.mark = "."), " personas (", 
    datos_grafico$porcentaje[1], " del total) tienen solo 1 registro en la base de datos.\n\n", sep="")

cat("2. El ", datos_grafico$porcentaje_acumulado[1], " de todas las personas en la base de datos tiene solo 1 registro.\n\n", sep="")

cat("3. Si sumamos las personas con 1 y 2 registros, representan el ", 
    datos_grafico$porcentaje_acumulado[2], " del total.\n\n", sep="")
```

```{r guardar_graficos_mejorados, message=FALSE, warning=FALSE}
# Guardar el gráfico combinado (gráfico1 y gráfico2)
grafico_combinado <- ggarrange(grafico1, grafico2, 
                               ncol = 1, nrow = 2,
                               heights = c(1, 1))

# Definir las rutas para los archivos
current_dir <- getwd()
ruta_png_combinado <- file.path(current_dir, "distribucion_registros_combinado.png")
ruta_pdf_combinado <- file.path(current_dir, "distribucion_registros_combinado.pdf")

# Guardar el gráfico combinado
ggsave(ruta_png_combinado, plot = grafico_combinado, width = 14, height = 10, dpi = 300)
ggsave(ruta_pdf_combinado, plot = grafico_combinado, width = 14, height = 10)

# Guardar también los gráficos individuales si se necesitan por separado
ggsave(file.path(current_dir, "distribucion_registros_barras.png"), 
       plot = grafico1, width = 14, height = 5, dpi = 300)
ggsave(file.path(current_dir, "distribucion_registros_acumulado.png"), 
       plot = grafico2, width = 14, height = 5, dpi = 300)

cat("✓ Gráficos de visualización mejorada guardados en:\n")
cat("   - Combinado: ", ruta_png_combinado, "\n")
cat("   - Barras: ", file.path(current_dir, "distribucion_registros_barras.png"), "\n")
cat("   - Acumulado: ", file.path(current_dir, "distribucion_registros_acumulado.png"), "\n")
```




## Análisis del Año 2022 sin Duplicaciones

Este análisis se enfoca en los datos del año 2022 de la base de datos, considerando solo un registro por persona (RUN) para evitar duplicaciones.

```{r anio_2022_sin_duplicados, message=FALSE, warning=FALSE, fig.width=12, fig.height=8}
# Definir explícitamente el año que queremos analizar
anio_especifico <- "2022"
cat("Analizando específicamente el año:", anio_especifico, "\n\n")

# Filtrar datos solo del año 2022
datos_anio_2022 <- datos_preparados %>%
  filter(AÑO == anio_especifico)

cat("Registros totales del año 2022:", format(nrow(datos_anio_2022), big.mark = "."), "\n")

# Eliminar duplicados por RUN (mantener solo un registro por persona)
datos_anio_2022_unicos <- datos_anio_2022 %>%
  # Si hay personas con múltiples registros en 2022, quedarse con uno solo
  group_by(RUN) %>%
  slice(1) %>%
  ungroup()

cat("Personas únicas del año 2022:", format(nrow(datos_anio_2022_unicos), big.mark = "."), "\n\n")

# Preparar los datos para el gráfico
datos_categorias_2022 <- datos_anio_2022_unicos %>%
  select(RSH_label, CONADI_label, EGRESO_label) %>%
  pivot_longer(
    cols = everything(),
    names_to = "Variable",
    values_to = "Categoria"
  ) %>%
  count(Variable, Categoria, name = "Frecuencia") %>%
  group_by(Variable) %>%
  mutate(
    Porcentaje = Frecuencia / sum(Frecuencia) * 100,
    Porcentaje_Formateado = paste0(format(round(Porcentaje, 1), nsmall = 1), "%"),
    Variable = str_remove(Variable, "_label")
  ) %>%
  ungroup()

# Crear el gráfico
grafico_2022 <- ggplot(datos_categorias_2022, 
       aes(x = factor(Categoria, levels = c("Pertenece", "No pertenece", "No reportado")), 
           y = Porcentaje, fill = Categoria)) +  
  geom_col(show.legend = FALSE) +
  geom_text(aes(label = Porcentaje_Formateado), 
            vjust = -0.5, 
            size = 4.5) + 
  facet_wrap(~ Variable, scales = "free_y", ncol = 3) +
  scale_y_continuous(
    labels = scales::label_percent(scale = 1, accuracy = 1),
    limits = c(0, NA),  
    expand = expansion(mult = c(0, 0.15)) 
  ) +
  scale_fill_manual(values = c("Pertenece" = "#2ca02c", 
                               "No pertenece" = "#d62728", 
                               "No reportado" = "#1f77b4")) +
  labs(
    title = "Distribución de Categorías por Variable de Pertenencia - Año 2022",
    subtitle = "Porcentaje para cada categoría, considerando solo personas únicas del año 2022",
    x = NULL,
    y = "Porcentaje (%)"  
  ) +
  theme_minimal(base_size = 14) + 
  theme(
    axis.text.x = element_text(angle = 30, hjust = 1, vjust = 0.5, margin = margin(t = 10), size = 12),
    strip.text = element_text(face = "bold", size = 16), 
    plot.margin = margin(b = 20, l = 15, r = 15, t = 15), 
    panel.spacing = unit(2, "cm") 
  )

# Mostrar el gráfico
print(grafico_2022)

# Información comparativa
cat("\nComparación entre todos los años y el año 2022:\n\n")

# Comparar porcentajes entre todos los años y el año 2022
porcentajes_todos_anios <- obtener_porcentaje_pertenencia(datos_categorias_unicos)
porcentajes_2022 <- obtener_porcentaje_pertenencia(datos_categorias_2022)

# Unir los datos para comparación
comparacion <- porcentajes_todos_anios %>%
  rename(Porcentaje_Todos = Porcentaje) %>%
  left_join(porcentajes_2022 %>% rename(Porcentaje_2022 = Porcentaje), 
            by = "Variable") %>%
  mutate(Diferencia = Porcentaje_2022 - Porcentaje_Todos)

# Mostrar la tabla de comparación
print(comparacion)
```

```{r guardar_grafico_2022, message=FALSE, warning=FALSE}
# Guardar el gráfico del año 2022
ruta_png <- file.path(getwd(), "distribucion_categorias_2022.png")
ggsave(ruta_png, plot = grafico_2022, width = 12, height = 8, dpi = 300)

ruta_pdf <- file.path(getwd(), "distribucion_categorias_2022.pdf")
ggsave(ruta_pdf, plot = grafico_2022, width = 12, height = 8)

cat("✓ Gráfico del año 2022 guardado como:\n")
cat("   - PNG:", ruta_png, "\n")
cat("   - PDF:", ruta_pdf, "\n")
```

