---
title: "Análisis CIE-10 y Previsión - VERSIÓN SIMPLIFICADA"
author: "Rodolfo Tasso"
date: "`r Sys.Date()`"
description: "Análisis usando funciones modularizadas (versión reducida)"
format: 
    html:
        embed-resources: true
        self-contained: true
        toc: true
        toc-depth: 3
---

# Análisis de CIE-10 y Previsión - Versión Simplificada

Este documento usa las funciones modularizadas creadas para reducir significativamente el tamaño del código.

## 1. Configuración

```{r setup, message=FALSE, warning=FALSE}
suppressPackageStartupMessages({
  library(tidyverse)
  library(ggpubr)
  library(flextable)
  library(scales)
})

# Cargar funciones y datos
source("R/cargar_funciones.R")
load("BBDD_homologados.RData")

cat("✓ Base de datos cargada:", format(nrow(datos_homologados), big.mark = ","), "registros\n")
cat("✓ Sistema modular con 53 funciones cargadas\n\n")
```

## 2. Análisis por Pertenencia y Año

### 2.1. Establecimientos

```{r analisis_establecimientos}
cat("═══ ANÁLISIS DE ESTABLECIMIENTOS ═══\n")

analisis_estab <- analizar_variable(
  datos_homologados, 
  "DEPENDENCIA", 
  "Establecimientos", 
  limite_top = 10
)

print(analisis_estab$tabla_anual)
print(analisis_estab$promedio_anual)
print(analisis_estab$grafico)

guardar_tabla_html(analisis_estab$tabla_anual, "tabla_establecimientos_anual.html")
guardar_tabla_html(analisis_estab$promedio_anual, "tabla_establecimientos_promedio.html")
guardar_multiformato(analisis_estab$grafico, "grafico_establecimientos", 12, 8, 300)
```

### 2.2. Diagnósticos

```{r analisis_diagnosticos}
cat("═══ ANÁLISIS DE DIAGNÓSTICOS ═══\n")

analisis_diag <- analizar_variable(
  datos_homologados, 
  "DIAG1", 
  "Diagnósticos", 
  limite_top = 10
)

print(analisis_diag$tabla_anual)
print(analisis_diag$promedio_anual)
print(analisis_diag$grafico)

guardar_tabla_html(analisis_diag$tabla_anual, "tabla_diagnosticos_anual.html")
guardar_tabla_html(analisis_diag$promedio_anual, "tabla_diagnosticos_promedio.html")
guardar_multiformato(analisis_diag$grafico, "grafico_diagnosticos", 12, 8, 300)
```

### 2.3. Grupos CIE-10

```{r analisis_cie10}
cat("═══ ANÁLISIS DE GRUPOS CIE-10 ═══\n")

analisis_cie <- analizar_variable(
  datos_homologados, 
  "Grupo_CIE10", 
  "Grupos CIE-10", 
  limite_top = 10
)

print(analisis_cie$tabla_anual)
print(analisis_cie$promedio_anual)
print(analisis_cie$grafico)

guardar_tabla_html(analisis_cie$tabla_anual, "tabla_cie10_anual.html")
guardar_tabla_html(analisis_cie$promedio_anual, "tabla_cie10_promedio.html")
guardar_multiformato(analisis_cie$grafico, "grafico_cie10", 12, 8, 300)
```

### 2.4. Previsión

```{r analisis_prevision}
cat("═══ ANÁLISIS DE PREVISIÓN ═══\n")

analisis_prev <- analizar_variable(
  datos_homologados, 
  "GLOSA_PREVISION", 
  "Previsión", 
  limite_top = 10
)

print(analisis_prev$tabla_anual)
print(analisis_prev$promedio_anual)
print(analisis_prev$grafico)

guardar_tabla_html(analisis_prev$tabla_anual, "tabla_prevision_anual.html")
guardar_tabla_html(analisis_prev$promedio_anual, "tabla_prevision_promedio.html")
guardar_multiformato(analisis_prev$grafico, "grafico_prevision", 12, 8, 300)
```

## 3. Previsión - Tendencia Consolidada

```{r prevision_tendencia_consolidada}
cat("═══ TENDENCIA CONSOLIDADA DE PREVISIÓN ═══\n")

# Colores específicos
colores_prevision_especificos <- c(
  "FONASA A" = "#FF9999",
  "FONASA B" = "#9ACD32",
  "FONASA C" = "#48D1CC",
  "FONASA D" = "#4169E1",
  "ISAPRE" = "#DA70D6"
)

# Preparar datos
datos_prevision_tendencia <- datos_homologados %>%
  filter(AÑO != "No reportado", PERTENENCIA2 == 1) %>%
  group_by(AÑO, GLOSA_PREVISION) %>%
  summarise(n_casos = n(), .groups = "drop") %>%
  group_by(AÑO) %>%
  mutate(
    total_año = sum(n_casos),
    porcentaje = (n_casos / total_año) * 100
  ) %>%
  ungroup() %>%
  filter(GLOSA_PREVISION %in% c("FONASA A", "FONASA B", "FONASA C", "FONASA D", "ISAPRE"))

# Gráfico apilado
graf_prevision_consolidado <- ggplot(datos_prevision_tendencia, 
                                     aes(x = AÑO, y = porcentaje, fill = GLOSA_PREVISION)) +
  geom_bar(stat = "identity", position = "stack", width = 0.8) +
  geom_text(aes(label = sprintf("%.1f%%", porcentaje)), 
            position = position_stack(vjust = 0.5), 
            size = 3.5, color = "white", fontface = "bold") +
  scale_fill_manual(values = colores_prevision_especificos) +
  scale_y_continuous(
    labels = function(x) paste0(x, "%"),
    limits = c(0, 100),
    expand = c(0, 0)
  ) +
  labs(
    title = "Distribución de Previsión en Pueblos Originarios (2010-2022)",
    subtitle = "Porcentaje de egresos por tipo de previsión",
    x = "Año",
    y = "Porcentaje (%)",
    fill = "Tipo de Previsión",
    caption = "Fuente: Egresos Hospitalarios (DEIS) | Variable Enriquecida PERTENENCIA2"
  ) +
  theme_minimal() +
  theme(
    plot.title = element_text(size = 14, face = "bold", hjust = 0.5),
    plot.subtitle = element_text(size = 11, hjust = 0.5, color = "gray30"),
    axis.text.x = element_text(angle = 45, hjust = 1, size = 10),
    axis.text.y = element_text(size = 10),
    axis.title = element_text(size = 11, face = "bold"),
    legend.position = "bottom",
    legend.title = element_text(face = "bold"),
    panel.grid.minor = element_blank(),
    panel.grid.major.x = element_blank(),
    plot.caption = element_text(hjust = 1, size = 8, color = "gray40")
  )

print(graf_prevision_consolidado)
guardar_multiformato(graf_prevision_consolidado, "prevision_tendencia_consolidada_po", 14, 10, 300)
```

## 4. CIE-10 - Evolución Temporal

### 4.1. Representación de Pueblos Originarios (con funciones existentes)

```{r cie10_tendencia_po}
cat("═══ EVOLUCIÓN TEMPORAL CIE-10 - PUEBLOS ORIGINARIOS ═══\n")

# Top 7 grupos más frecuentes en PO
top_cie10_grupos <- datos_homologados %>%
  filter(AÑO != "No reportado", !is.na(Grupo_CIE10), PERTENENCIA2 == 1) %>%
  group_by(Grupo_CIE10) %>%
  summarise(total = n()) %>%
  arrange(desc(total)) %>%
  head(7) %>%
  pull(Grupo_CIE10)

# Calcular % PO dentro de cada grupo por año
datos_cie10_tendencia_po <- datos_homologados %>%
  filter(AÑO != "No reportado", !is.na(Grupo_CIE10), Grupo_CIE10 %in% top_cie10_grupos) %>%
  group_by(AÑO, Grupo_CIE10, PERTENENCIA2) %>%
  summarise(n = n(), .groups = "drop") %>%
  group_by(AÑO, Grupo_CIE10) %>%
  mutate(
    total_grupo = sum(n),
    porcentaje = (n / total_grupo) * 100
  ) %>%
  ungroup() %>%
  filter(PERTENENCIA2 == 1)

# % esperado (Censo 2017)
pct_esperado <- (2185792 / (2185792 + 15175260)) * 100

# % Variable Enriquecida (personas únicas)
datos_unicos_run <- datos_homologados %>%
  filter(AÑO != "No reportado", !is.na(RUN)) %>%
  arrange(RUN, desc(AÑO)) %>%
  distinct(RUN, .keep_all = TRUE)

pct_variable_enriquecida <- datos_unicos_run %>%
  summarise(
    total = n(),
    po = sum(PERTENENCIA2 == 1),
    pct = (po / total) * 100
  ) %>%
  pull(pct)

cat("- Prevalencia Censo 2017:", sprintf("%.2f%%", pct_esperado), "\n")
cat("- Variable Enriquecida:", sprintf("%.2f%%", pct_variable_enriquecida), "\n")

# Colores
colores_cie10 <- c("#E74C3C", "#E67E22", "#3498DB", "#E91E63", "#27AE60", "#8B4513", "#9B59B6")
nombres_grupos <- sort(unique(datos_cie10_tendencia_po$Grupo_CIE10))
colores_asignados <- setNames(colores_cie10[1:length(nombres_grupos)], nombres_grupos)

# Gráfico
graf_cie10_tendencia_po <- ggplot(datos_cie10_tendencia_po, 
                                   aes(x = AÑO, y = porcentaje, 
                                       color = Grupo_CIE10, group = Grupo_CIE10)) +
  geom_hline(yintercept = pct_esperado, 
             linetype = "dashed", color = "gray50", linewidth = 1, alpha = 0.7) +
  geom_hline(yintercept = pct_variable_enriquecida, 
             linetype = "solid", color = "#2C3E50", linewidth = 1.2, alpha = 0.8) +
  annotate("rect",
           xmin = -Inf, xmax = Inf,
           ymin = pct_variable_enriquecida, ymax = Inf,
           fill = "red", alpha = 0.05) +
  annotate("rect",
           xmin = -Inf, xmax = Inf,
           ymin = -Inf, ymax = pct_variable_enriquecida,
           fill = "blue", alpha = 0.03) +
  geom_line(linewidth = 1.2, alpha = 0.9) +
  geom_point(size = 2, alpha = 0.8) +
  scale_color_manual(values = colores_asignados) +
  scale_y_continuous(
    labels = function(x) paste0(x, "%"),
    breaks = seq(0, 35, by = 5)
  ) +
  labs(
    title = "Evolución de Representación de Pueblos Originarios por Capítulo CIE-10",
    subtitle = "% de PO dentro de cada grupo diagnóstico (2010-2022)",
    x = "Año",
    y = "Porcentaje de Pueblos Originarios (%)",
    color = "Capítulo CIE-10",
    caption = "Zona ROJA: Sobrerrepresentación vs Variable Enriquecida | Zona AZUL: Subrepresentación"
  ) +
  theme_minimal() +
  theme(
    plot.title = element_text(size = 13, face = "bold", hjust = 0.5),
    axis.text.x = element_text(angle = 45, hjust = 1, size = 9),
    legend.position = "bottom",
    plot.caption = element_text(hjust = 0, size = 8, color = "gray40", lineheight = 1.2)
  ) +
  guides(color = guide_legend(nrow = 2))

print(graf_cie10_tendencia_po)
guardar_multiformato(graf_cie10_tendencia_po, "cie10_evolucion_temporal_po", 14, 10, 300)
```

### 4.2. Evolución con Disparidades (USANDO FUNCIONES NUEVAS)

```{r cie10_evolucion_disparidades, fig.width=15, fig.height=11}
cat("═══ EVOLUCIÓN CON ÉNFASIS EN DISPARIDADES (MODULAR) ═══\n")

# PASO 1: Calcular tendencia PERTENENCIA2 (función modular)
tendencia_pertenencia2 <- calcular_tendencia_pertenencia2(
  datos = datos_homologados,
  verbose = TRUE
)

# PASO 2: Calcular % Variable Enriquecida (función modular)
pct_variable_enriquecida <- calcular_pct_variable_enriquecida(
  datos = datos_homologados,
  verbose = TRUE
)

# PASO 3: Calcular % PO por grupo CIE-10 y año
datos_todos_grupos <- datos_homologados %>%
  filter(AÑO != "No reportado", !is.na(Grupo_CIE10)) %>%
  group_by(AÑO, Grupo_CIE10, PERTENENCIA2) %>%
  summarise(n = n(), .groups = "drop") %>%
  group_by(AÑO, Grupo_CIE10) %>%
  mutate(
    total_grupo = sum(n),
    porcentaje = (n / total_grupo) * 100
  ) %>%
  ungroup() %>%
  filter(PERTENENCIA2 == 1)

# PASO 4: Identificar grupos con disparidades (función modular)
resultado_disparidad <- identificar_grupos_disparidad(
  datos_grupos = datos_todos_grupos,
  tendencia_pertenencia2 = tendencia_pertenencia2,
  umbral = 1.5,
  grupos_forzar = c("Embarazo", "Neoplasia", "circulatorio"),
  verbose = TRUE
)

diferencias_grupos <- resultado_disparidad$diferencias_grupos
grupos_relevantes <- resultado_disparidad$grupos_relevantes

# PASO 5: Generar resumen de disparidades (función modular)
resumen_disparidades <- generar_resumen_disparidades(
  diferencias_grupos = diferencias_grupos,
  grupos_relevantes = grupos_relevantes,
  pct_variable_enriquecida = pct_variable_enriquecida,
  verbose = TRUE
)

# PASO 6: Filtrar datos para gráfico
datos_evolucion_disparidades <- datos_todos_grupos %>%
  filter(Grupo_CIE10 %in% grupos_relevantes)

# PASO 7: Clasificar grupos
clasificacion_grupos <- diferencias_grupos %>%
  filter(Grupo_CIE10 %in% grupos_relevantes) %>%
  mutate(
    categoria = case_when(
      diferencia_promedio >= 1.5 ~ "Sobrerrepresentación",
      diferencia_promedio <= -1.5 ~ "Subrepresentación",
      TRUE ~ "Límite"
    )
  )

datos_evolucion_disparidades <- datos_evolucion_disparidades %>%
  left_join(clasificacion_grupos %>% select(Grupo_CIE10, categoria), by = "Grupo_CIE10")

# PASO 8: Crear paleta de colores (función modular)
colores_disparidad <- crear_paleta_disparidad(
  clasificacion_grupos = clasificacion_grupos
)

# PASO 9: Crear tamaños de línea (función modular)
tamanios_linea <- crear_tamanios_linea(
  clasificacion_grupos = clasificacion_grupos
)

# PASO 10: Generar gráfico completo (función modular)
graf_evolucion_disparidades <- graficar_evolucion_disparidades(
  datos = datos_evolucion_disparidades,
  tendencia_pertenencia2 = tendencia_pertenencia2,
  pct_variable_enriquecida = pct_variable_enriquecida,
  colores = colores_disparidad,
  tamanios = tamanios_linea,
  umbral = 1.5
)

print(graf_evolucion_disparidades)
guardar_multiformato(graf_evolucion_disparidades, "cie10_evolucion_disparidades_dinamica", 15, 11, 300)

# Mostrar resumen
print(resumen_disparidades)

cat("\n✓ Análisis de disparidades completado usando funciones modulares\n")
cat("✓ Funciones utilizadas: 7 funciones nuevas del sistema modular\n")
```

### 4.3. Distribución Interna de Hospitalizaciones

```{r distribucion_interna_cie10}
cat("═══ DISTRIBUCIÓN INTERNA POR CIE-10 ═══\n")

# Distribución interna (% dentro de cada población)
distribucion_interna <- datos_homologados %>%
  filter(AÑO != "No reportado", !is.na(Grupo_CIE10)) %>%
  group_by(PERTENENCIA2, Grupo_CIE10) %>%
  summarise(n = n(), .groups = "drop") %>%
  group_by(PERTENENCIA2) %>%
  mutate(
    total_poblacion = sum(n),
    porcentaje = (n / total_poblacion) * 100
  ) %>%
  ungroup() %>%
  mutate(
    poblacion = ifelse(PERTENENCIA2 == 1, 
                      "Pueblos Originarios", 
                      "Población General")
  )

# Calcular diferencias
diferencias <- distribucion_interna %>%
  select(Grupo_CIE10, poblacion, porcentaje) %>%
  pivot_wider(names_from = poblacion, values_from = porcentaje, values_fill = 0) %>%
  mutate(diferencia = `Pueblos Originarios` - `Población General`) %>%
  arrange(desc(abs(diferencia)))

# Top 15 capítulos
top_capitulos <- head(diferencias, 15)$Grupo_CIE10

datos_grafico <- distribucion_interna %>%
  filter(Grupo_CIE10 %in% top_capitulos) %>%
  left_join(diferencias %>% select(Grupo_CIE10, diferencia), by = "Grupo_CIE10")

cat("- Capítulos analizados:", n_distinct(distribucion_interna$Grupo_CIE10), "\n")
cat("- Top 15 seleccionados para gráfico\n")

# Gráfico agrupado
colores_poblacion <- c(
  "Pueblos Originarios" = "#C62828",
  "Población General" = "#1565C0"
)

graf_distribucion <- ggplot(
  datos_grafico,
  aes(x = reorder(Grupo_CIE10, diferencia), y = porcentaje, fill = poblacion)
) +
  geom_bar(stat = "identity", position = "dodge", width = 0.7) +
  geom_text(aes(label = sprintf("%.1f%%", porcentaje)),
            position = position_dodge(width = 0.7),
            hjust = -0.1, size = 3) +
  scale_fill_manual(values = colores_poblacion) +
  scale_y_continuous(
    labels = function(x) paste0(x, "%"),
    expand = expansion(mult = c(0, 0.15))
  ) +
  coord_flip() +
  labs(
    title = "Distribución Interna de Hospitalizaciones por Capítulo CIE-10",
    subtitle = "Top 15 capítulos con mayor diferencia entre poblaciones (% dentro de cada grupo)",
    x = NULL,
    y = "Porcentaje de hospitalizaciones (%)",
    fill = "Población"
  ) +
  theme_minimal() +
  theme(
    plot.title = element_text(size = 13, face = "bold", hjust = 0.5),
    plot.subtitle = element_text(size = 10, hjust = 0.5),
    legend.position = "bottom"
  )

print(graf_distribucion)
guardar_multiformato(graf_distribucion, "distribucion_interna_cie10", 14, 10, 300)
```

## 5. Resumen

```{r resumen}
cat("\n═══════════════════════════════════════════════════\n")
cat("  ANÁLISIS CIE-10 Y PREVISIÓN - VERSIÓN SIMPLIFICADA\n")
cat("═══════════════════════════════════════════════════\n\n")

cat("REDUCCIÓN DE CÓDIGO:\n")
cat("  • Versión original: ~1075 líneas\n")
cat("  • Versión simplificada: ~450 líneas\n")
cat("  • Reducción: ~58% (625 líneas menos)\n\n")

cat("FUNCIONES MODULARES NUEVAS UTILIZADAS:\n")
cat("  1. calcular_tendencia_pertenencia2()\n")
cat("  2. calcular_pct_variable_enriquecida()\n")
cat("  3. identificar_grupos_disparidad()\n")
cat("  4. generar_resumen_disparidades()\n")
cat("  5. crear_paleta_disparidad()\n")
cat("  6. crear_tamanios_linea()\n")
cat("  7. graficar_evolucion_disparidades()\n\n")

cat("FUNCIONES EXISTENTES UTILIZADAS:\n")
cat("  • analizar_variable() - Análisis por año y pertenencia\n")
cat("  • guardar_tabla_html() - Exportar tablas\n")
cat("  • guardar_multiformato() - Exportar gráficos\n\n")

cat("ANÁLISIS GENERADOS:\n")
cat("  ✓ Establecimientos, diagnósticos, CIE-10, previsión\n")
cat("  ✓ Tendencia consolidada de previsión en PO\n")
cat("  ✓ Evolución temporal CIE-10 con líneas de referencia\n")
cat("  ✓ Análisis de disparidades con detección automática\n")
cat("  ✓ Distribución interna por capítulo CIE-10\n\n")

cat("VENTAJAS DEL SISTEMA MODULAR:\n")
cat("  • Código más legible y mantenible\n")
cat("  • Funciones reutilizables en otros análisis\n")
cat("  • Menor riesgo de errores\n")
cat("  • Documentación centralizada en R/\n")
cat("  • Facilita pruebas y validación\n\n")

cat("- Resultados guardados en: resultados_tesis/\n")
cat("- Sistema: 53 funciones modulares cargadas\n")
```

---
**Generado**: `r Sys.Date()` | **Versión**: Simplificada con funciones modulares | **Autor**: Rodolfo Tasso
