---
title: "Reproducible Quarto Document"
format: html
engine: knitr

---


## Pruebas de codigo para ver posibles errores de agregacion de variables de pertenencia


```{r}
setwd("D:/MAGISTER/aa TESIS/rtsppoo")
library(tidyverse)
library(dplyr)
library(data.table)
```

```{r}
#cargamos el archivo rdata con menor peso
rm(list = ls())
gc()

load("BBDD_datos_preparados.RData")

#confirma
str(datos_preparados)

```

```{r arreglo_de_agregacion, echo= TRUE}
# Consolidación de variables de pertenencia a pueblo indígena ----


# 2. Variable PERTENENCIA (para análisis operativo, ignora NA)
#    - Usa CONADI ya consolidado
#    - Interpreta "no información" como "sin pertenencia"
datos[, PERTENENCIA1 := fcase(
  # Si alguna fuente indica pertenencia, asigna 1
  CONADI == 1 | RSH == 1 | (!is.na(PUEBLO_ORIGINARIO) & PUEBLO_ORIGINARIO != 96), 1L,
  # En todos los demás casos (incluidos todos NA), asigna 0
  default = 0L
)]
# Al parecer la funcion de pmax cuando encuentra los 3 NA, devuelve -Inf
#Este comportamiento está documentado en la ayuda de R para pmax():

#"If na.rm = TRUE, then NA values are ignored. If this is not possible (no values are non-NA) an NA is returned."

#Sin embargo, hay un detalle adicional: cuando todos los valores son NA y se usa na.rm = TRUE, R devuelve -Inf para max() y pmax() (y devuelve Inf para min() y pmin()).

# Caso con valores normales
#pmax(1, 2, 3, na.rm = TRUE)         # Devuelve 3

# Caso con algunos NA
#pmax(1, NA, 3, na.rm = TRUE)        # Devuelve 3 (ignora NA)

# Caso con todos NA
#pmax(NA, NA, NA, na.rm = TRUE)      # Devuelve -Inf

# 3. Variable PERTENENCIA2 (para uso metodológico, conserva NA si no hay datos)
#    - Da 1 si alguna fuente indica pertenencia
#    - Da 0 si ninguna lo hace y el resto es NA
#    - Da NA si no hay forma de decidir
datos[, PERTENENCIA2 := fcase(
  CONADI == 1 | RSH == 1 | PUEBLO_ORIGINARIO != 96, 1,
  (CONADI %in% c(0, NA)) & 
  (RSH %in% c(0, NA)) & 
  (PUEBLO_ORIGINARIO %in% c(96, NA)), 0,
  default = NA_integer_
)]

print(table(datos[, .(PERTENENCIA2)]))
```

```{r}
datos_preparados[, PERTENENCIA := as.integer(
  pmax(CONADI, RSH, PUEBLO_ORIGINARIO_BIN != 96, na.rm = TRUE) == 1
)]
```

```{r}
# Verificar los valores que llegan a pmax()
datos_preparados[is.na(CONADI) & is.na(RSH), .(
  CONADI,
  RSH,
  PUEBLO_ORIGINARIO_BIN,
  "PUEBLO_ORIGINARIO_BIN != 96" = PUEBLO_ORIGINARIO_BIN != 96,
  "pmax result" = pmax(CONADI, RSH, PUEBLO_ORIGINARIO_BIN != 96, na.rm = TRUE),
  PERTENENCIA1
)][1:10]  # Mostrar primeros 10 registros
```

```{r}
# Análisis específico de NA en PERTENENCIA1 por año
analisis_na_2010 <- datos_preparados %>%
  # Crear un flag para identificar los NA en PERTENENCIA1
  mutate(es_na = is.na(PERTENENCIA)) %>%
  # Agrupar por año
  group_by(AÑO) %>%
  # Contar casos NA y totales
  summarise(
    total_casos = n(),
    casos_na = sum(es_na),
    porcentaje_na = casos_na / total_casos * 100
  ) %>%
  # Ordenar por año
  arrange(AÑO)

# Mostrar el análisis
print("Distribución de NA en PERTENENCIA por año:")
print(analisis_na_2010)

# Enfoque específico en el año 2010
casos_2010 <- datos_preparados %>%
  filter(AÑO == 2010) %>%
  summarise(
    total_registros = n(),
    na_en_pertenencia1 = sum(is.na(PERTENENCIA)),
    na_en_conadi = sum(is.na(CONADI)),
    na_en_rsh = sum(is.na(RSH)),
    na_en_pueblo_originario = sum(is.na(PUEBLO_ORIGINARIO_BIN)),
    triple_na = sum(is.na(CONADI) & is.na(RSH) & is.na(PUEBLO_ORIGINARIO_BIN))
  )

print("Análisis de NA en el año 2010:")
print(casos_2010)

# Ver ejemplos concretos de registros problemáticos en 2010
ejemplos_na_2010 <- datos_preparados %>%
  filter(AÑO == 2010, is.na(PERTENENCIA)) %>%
  select(CONADI, RSH, PUEBLO_ORIGINARIO_BIN, PERTENENCIA) %>%
  head(10)  # Mostrar los primeros 10 casos

print("Ejemplos de registros con NA en PERTENENCIA1 en 2010:")
print(ejemplos_na_2010)

# Analizar patrones específicos de NA en 2010
patrones_na_2010 <- datos_preparados %>%
  filter(AÑO == 2010) %>%
  mutate(
    patron = case_when(
      is.na(CONADI) & is.na(RSH) & is.na(PUEBLO_ORIGINARIO_BIN) ~ "Triple NA",
      is.na(CONADI) & is.na(RSH) & !is.na(PUEBLO_ORIGINARIO_BIN) ~ "NA en CONADI y RSH",
      is.na(CONADI) & !is.na(RSH) & is.na(PUEBLO_ORIGINARIO_BIN) ~ "NA en CONADI y PUEBLO_ORIGINARIO_BIN",
      !is.na(CONADI) & is.na(RSH) & is.na(PUEBLO_ORIGINARIO_BIN) ~ "NA en RSH y PUEBLO_ORIGINARIO_BIN",
      is.na(CONADI) & !is.na(RSH) & !is.na(PUEBLO_ORIGINARIO_BIN) ~ "NA solo en CONADI",
      !is.na(CONADI) & is.na(RSH) & !is.na(PUEBLO_ORIGINARIO_BIN) ~ "NA solo en RSH",
      !is.na(CONADI) & !is.na(RSH) & is.na(PUEBLO_ORIGINARIO_BIN) ~ "NA solo en PUEBLO_ORIGINARIO_BIN",
      TRUE ~ "Sin NA"
    )
  ) %>%
  group_by(patron) %>%
  summarise(
    conteo = n(),
    na_en_pertenencia1 = sum(is.na(PERTENENCIA)),
    porcentaje_na = na_en_pertenencia1 / conteo * 100
  ) %>%
  arrange(desc(conteo))

print("Patrones de NA en las variables fuente (año 2010):")
print(patrones_na_2010)

# Prueba específica para detectar el problema con pmax
test_pmax_2010 <- datos_preparados %>%
  filter(AÑO == 2010, is.na(PERTENENCIA)) %>%
  rowwise() %>%
  mutate(
    test_pmax = pmax(CONADI, RSH, PUEBLO_ORIGINARIO_BIN != 96, na.rm = TRUE),
    test_pueblo = PUEBLO_ORIGINARIO_BIN != 96
  ) %>%
  ungroup() %>%
  select(CONADI, RSH, PUEBLO_ORIGINARIO_BIN, test_pueblo, test_pmax, PERTENENCIA) %>%
  head(10)

print("Prueba de cálculo pmax en registros con NA (2010):")
print(test_pmax_2010)
```


## Análisis de Completitud y Distribución de Variable Enriquecida (PERTENENCIA)

```{r analisis_completitud_pertenencia, echo=TRUE}
# 1. Verificar valores únicos y distribución de la variable PERTENENCIA
print("Valores únicos en variable PERTENENCIA:")
table(datos_preparados$PERTENENCIA, useNA = "always")

# Calcular NAs y porcentaje para PERTENENCIA
na_pertenencia <- sum(is.na(datos_preparados$PERTENENCIA))
pct_na_pertenencia <- scales::percent(na_pertenencia / nrow(datos_preparados), accuracy = 0.01)

print(paste("NA en PERTENENCIA:", na_pertenencia, "(", pct_na_pertenencia, "del total)"))

# 2. Verificar valores únicos y distribución de la variable PERTENENCIA2
print("Valores únicos en variable PERTENENCIA2:")
table(datos_preparados$PERTENENCIA2, useNA = "always")

# Calcular NAs y porcentaje para PERTENENCIA2
na_pertenencia2 <- sum(is.na(datos_preparados$PERTENENCIA2))
pct_na_pertenencia2 <- scales::percent(na_pertenencia2 / nrow(datos_preparados), accuracy = 0.01)

print(paste("NA en PERTENENCIA2:", na_pertenencia2, "(", pct_na_pertenencia2, "del total)"))
print("Nota: PERTENENCIA2 fue completada artificialmente, por lo que contiene pocos o ningún NA")

# 3. Crear una tabla comparativa de NAs entre variables principales
tabla_nas <- data.frame(
  Variable = c("RSH", "CONADI", "PUEBLO_ORIGINARIO_BIN", "PERTENENCIA", "PERTENENCIA2"),
  Valores_NA = c(
    sum(is.na(datos_preparados$RSH)),
    sum(is.na(datos_preparados$CONADI)),
    sum(is.na(datos_preparados$PUEBLO_ORIGINARIO_BIN)),
    na_pertenencia,
    na_pertenencia2
  )
) %>%
  # Usando nombres de columna sin espacios para evitar problemas
  mutate(
    Pct_NA = scales::percent(Valores_NA / nrow(datos_preparados), accuracy = 0.01),
    Registros_validos = nrow(datos_preparados) - Valores_NA,
    Pct_Validos = scales::percent(Registros_validos / nrow(datos_preparados), accuracy = 0.01)
  )

# Crear tabla bonita con flextable y renombrar columnas ahí
ft_nas <- flextable(tabla_nas) %>%
  set_header_labels(
    Valores_NA = "Valores NA",
    Pct_NA = "% NA",
    Registros_validos = "Registros válidos",
    Pct_Validos = "% Válidos"
  ) %>%
  autofit() %>%
  set_caption("Completitud de variables principales: valores NA vs registros válidos")

ft_nas

# 4. Crear una tabla de completitud por año para la variable PERTENENCIA
tabla_completitud_pertenencia <- datos_preparados %>%
  # Agrupar por año
  group_by(AÑO) %>%
  summarise(
    Total = n(),
    `NAs PERTENENCIA` = sum(is.na(PERTENENCIA)),
    `% NA PERTENENCIA` = scales::percent(sum(is.na(PERTENENCIA)) / n(), accuracy = 0.01),
    `Valores válidos PERTENENCIA` = sum(!is.na(PERTENENCIA)),
    `% Válidos PERTENENCIA` = scales::percent(sum(!is.na(PERTENENCIA)) / n(), accuracy = 0.01)
  ) %>%
  arrange(AÑO)

# Mostrar la tabla con flextable
ft_completitud_pertenencia <- flextable(tabla_completitud_pertenencia) %>%
  autofit() %>%
  set_caption("Completitud de Variable PERTENENCIA por año (valores NA vs válidos)")

ft_completitud_pertenencia
```

```{r distribucion_pertenencia_global, echo=TRUE}
# Crear una versión categórica de PERTENENCIA para visualización
datos_pertenencia_cat <- datos_preparados %>%
  mutate(
    PERTENENCIA_label = case_when(
      PERTENENCIA == 1 ~ "Pertenece",
      PERTENENCIA == 0 ~ "No pertenece",
      TRUE ~ "No reportado"
    )
  )

# Distribución global de la variable PERTENENCIA
tabla_distribucion_pertenencia <- datos_pertenencia_cat %>%
  count(PERTENENCIA_label) %>%
  mutate(
    Porcentaje = n / sum(n) * 100,
    `% Formateado` = scales::percent(Porcentaje/100, accuracy = 0.01)
  )

# Mostrar la tabla
ft_distribucion_pertenencia <- flextable(tabla_distribucion_pertenencia) %>%
  autofit() %>%
  set_caption("Distribución global de la Variable Enriquecida (PERTENENCIA)")

ft_distribucion_pertenencia

```

##Al parecer el problema de NA en pertenencia se debe a que la funcion pmax devuelve -Inf cuando todos los valores son NA, lo que hace que la comparacion con ciertos valores falle al utilizar la funcion pmax con na.rm=TRUE. Ademas de ejecutarlo con data.table, se hizo una prueba con dplyr para ver si el comportamiento era el mismo y efectivamente lo es. Cuando empieza a utilizar la funcion genera errores en el tipo de dato, pasando de integer a numeric, lo que puede generar problemas en comparaciones posteriores.


para la variable pertenencia se uso esta funcion

```{r}
# 2. Variable PERTENENCIA (para análisis operativo, ignora NA)
#    - Usa CONADI ya consolidado
#    - Interpreta "no información" como "sin pertenencia"
datos[, PERTENENCIA := as.integer(
  pmax(CONADI, RSH, PUEBLO_ORIGINARIO != 96, na.rm = TRUE) == 1
)]
```