---
title: "Recalculo del CCC regional con el mapeo corregido de comunas de Ñuble (Censo 2017)"
author: "Rodolfo Tasso"
date: "2026-09-13"
description: "Recalculo del Lin's CCC por region con la extraccion censal de Ñuble corregida (comunas 401:421), comparable con la tabla regional publicada"
format:
  html:
    embed-resources: true
    toc: true
    toc-depth: 3
---

# Proposito y alcance

**Fecha:** 2026-09-13. **Insumo para la tesis** (documento de trabajo). El articulo
enviado a *Salud Publica de Mexico* queda intocable: este recalculo NO se
incorpora al manuscrito SPM.

**Bug corregido.** En la extraccion censal de Ñuble, los microdatos del Censo
2017 codifican la region 8 (Biobio) con un digito de provincia en el tercer a
quinto caracter del geocodigo: 1xx = Concepcion, 2xx = Arauco, 3xx = Biobio
(14 comunas), 4xx = Ñuble (21 comunas). La tabla regional publicada se genero
con el mapeo 301:321 (provincia Biobio, incorrecto). El mapeo correcto es
**401:421**, verificado contra las cifras oficiales INE de Ñuble: 480.609
personas y 22.341 pertenecientes a pueblos originarios (p16 == 1), reproducidas
al digito.

**Decisiones de diseno:**

- Este documento es **autocontenido**: replica la logica de
  `extraer_datos_censo()` internamente (mismo SQL, mismos filtros, misma
  estructura de salida) con el vector de comunas 401:421, sin depender del
  estado de la funcion del repositorio. La funcion canonica
  (`R/concordancias/extraer_datos_censo.R`) ya contiene el mapeo correcto en su
  linea 235 y **no se modifica**. Queda pendiente verificar con que version de
  la canonica se genero el HTML publicado (test de sanidad: el n de Ñuble del
  lado censo debe dar 480.609 personas / 22.341 PO).
- El CCC regional se calcula con la **misma funcion y parametros** que la tabla
  regional publicada en `Concord_nuevas_modular.qmd`
  (`calcular_ccc_detallado()` con `columnas_categoria = "region"` y
  `columnas_subcategoria = c("sexo", "grupo_etario")`), de modo que los valores
  antiguos y nuevos son directamente comparables. La tabla publicada usa el
  elemento `tabla_detalle` (CCC por region), no el `ccc_valor` global.
- Base de egresos sin duplicados, identica al pipeline publicado:
  `filter(!is.na(RUN)) %>% arrange(RUN, desc(AÑO)) %>% distinct(RUN, .keep_all = TRUE)`
  (9.646.325 pacientes unicos).
- **Memoria:** la base completa (~900 MB en disco) y la deduplicacion generan un
  pico estimado de **~9 GB** de RAM (copias de `arrange()` + `distinct()`).
  Liberar con `rm()` + `gc()` apenas cada objeto grande deje de usarse.

# 1. Configuracion

```{r setup, message=FALSE, warning=FALSE}
# Verificacion renv-aware: renv esta desincronizado en R 4.6.0, asi que se
# validan los paquetes ANTES de cargar nada y se detiene con mensaje claro.
required_pkgs <- c(
  "dplyr", "tibble", "purrr", "readr", "rlang",
  "DBI", "dbplyr", "censo2017", "DescTools", "rprojroot",
  "knitr"
)
missing_pkgs <- required_pkgs[
  !vapply(required_pkgs, requireNamespace, logical(1), quietly = TRUE)
]
if (length(missing_pkgs) > 0) {
  stop(
    "Faltan paquetes requeridos: ", paste(missing_pkgs, collapse = ", "), ".\n",
    "renv esta desincronizado en R 4.6.0: ejecutar renv::restore() antes de ",
    "renderizar este documento (ver AGENTS.md seccion 3)."
  )
}

suppressPackageStartupMessages({
  library(dplyr)
  library(tibble)
  library(purrr)
  library(readr)
})

# Raiz del proyecto (patron rprojroot del proyecto; prohibido ../../)
if (!exists("project_root")) {
  project_root <- rprojroot::find_root(rprojroot::has_file("BBDD_homologados.RData"))
}
knitr::opts_knit$set(root.dir = project_root)

# Funciones personalizadas del proyecto (se usan sin modificar:
# extraer_datos_variable_enriquecida, extraer_datos_egresos_hospitalarios,
# calcular_ccc_detallado, formatear_resultado_ccc)
source(file.path(project_root, "R/cargar_funciones.R"))

stopifnot(
  exists("extraer_datos_variable_enriquecida"),
  exists("extraer_datos_egresos_hospitalarios"),
  exists("calcular_ccc_detallado")
)

# Base principal de egresos homologados
load(file.path(project_root, "BBDD_homologados.RData"))
stopifnot(exists("datos_homologados"))

cat("Setup OK. Registros cargados:", format(nrow(datos_homologados), big.mark = ","), "\n")
```

# 2. Egresos hospitalarios: base sin duplicados (identica al pipeline publicado)

```{r dedup_egresos}
# Deduplicacion exacta del pipeline publicado (un registro por paciente, el
# egreso mas reciente). AÑO se referencia via .data[[...]] para mantener el
# codigo en ASCII; es semanticamente identico a desc(AÑO).
anio_col <- "A\u00d1O"

patients_unique <- datos_homologados %>%
  filter(!is.na(RUN)) %>%
  arrange(RUN, desc(.data[[anio_col]])) %>%
  distinct(RUN, .keep_all = TRUE)

n_original <- nrow(datos_homologados)
n_unique <- nrow(patients_unique)
cat(sprintf("Registros originales: %s\n", format(n_original, big.mark = ",")))
cat(sprintf("Pacientes unicos:   %s (esperado ~9.646.325)\n", format(n_unique, big.mark = ",")))

# Pico de memoria aqui (~9 GB): la base completa ya no se necesita
rm(datos_homologados)
gc(verbose = FALSE)
```

# 3. Censo 2017 con el mapeo corregido de Ñuble (401:421)

Replica la logica de `extraer_datos_censo()` (mismo SQL, mismos filtros de
p16/p09/p08, mismos grupos etarios y misma estructura de salida) con el vector
de comunas corregido. No retorna los datos individuales (17 M de filas): solo
las desagregaciones y una verificacion de Ñuble contra cifras oficiales INE.

```{r censo_corregido}
extract_census_corrected <- function(verbose = TRUE) {
  # Misma consulta y filtros que la funcion canonica
  con_censo <- censo2017::censo_conectar()
  on.exit(censo2017::censo_desconectar(), add = TRUE)

  query_censo_individual <- "
  SELECT
    p16 as pertenencia,
    CAST(SUBSTR(z.geocodigo, 1, 2) AS INTEGER) as region,
    CAST(SUBSTR(z.geocodigo, 3, 3) AS INTEGER) as comuna,
    p09 as edad,
    p08 as sexo
  FROM personas p
  JOIN hogares h ON p.hogar_ref_id = h.hogar_ref_id
  JOIN viviendas v ON h.vivienda_ref_id = v.vivienda_ref_id
  JOIN zonas z ON v.zonaloc_ref_id = z.zonaloc_ref_id
  WHERE p.p16 IS NOT NULL
    AND p.p09 IS NOT NULL
    AND p.p09 BETWEEN 0 AND 120
    AND p.p08 IN (1, 2)
    AND z.geocodigo IS NOT NULL
  "

  census_individual <- dplyr::tbl(con_censo, dbplyr::sql(query_censo_individual)) %>%
    dplyr::collect() %>%
    dplyr::mutate(
      pertenencia_bin = ifelse(pertenencia == 1, 1, 0),
      sexo_txt = ifelse(sexo == 1, "HOMBRE", "MUJER"),
      grupo_etario = dplyr::case_when(
        edad < 5 ~ "0-4",
        edad < 15 ~ "5-14",
        edad < 25 ~ "15-24",
        edad < 45 ~ "25-44",
        edad < 65 ~ "45-64",
        edad < 75 ~ "65-74",
        edad >= 75 ~ "75+",
        TRUE ~ NA_character_
      )
    ) %>%
    dplyr::filter(!is.na(grupo_etario)) %>%
    dplyr::mutate(
      grupo_etario = factor(
        grupo_etario,
        levels = c("0-4", "5-14", "15-24", "25-44", "45-64", "65-74", "75+")
      )
    )

  # Mapeo corregido: en la region 8 el tercer-quinto caracter del geocodigo
  # codifica provincia; Ñuble es la provincia 4xx (21 comunas, 401 a 421).
  # El valor erroneo original era 301:321 (provincia Biobio).
  nuble_comunas <- 401:421

  nuble_data <- census_individual %>%
    dplyr::filter(region == 8, comuna %in% nuble_comunas) %>%
    dplyr::mutate(region = 16)

  census_individual <- census_individual %>%
    dplyr::filter(!(region == 8 & comuna %in% nuble_comunas)) %>%
    dplyr::bind_rows(nuble_data)

  # Verificacion contra cifras oficiales INE de Ñuble (Censo 2017)
  nuble_check <- nuble_data %>%
    dplyr::summarise(
      total = dplyr::n(),
      pertenece = sum(pertenencia_bin == 1),
      .groups = "drop"
    )

  # Misma estructura de salida que la funcion canonica (sin datos individuales)
  summarise_pct <- function(df, ...) {
    df %>%
      dplyr::group_by(...) %>%
      dplyr::summarise(
        total = dplyr::n(),
        pertenece = sum(pertenencia_bin == 1),
        porcentaje_censo = (pertenece / total) * 100,
        .groups = "drop"
      )
  }

  out <- list(
    nacional = summarise_pct(census_individual),
    por_region = summarise_pct(census_individual, region),
    por_sexo = summarise_pct(census_individual, sexo_txt) %>%
      dplyr::rename(sexo = sexo_txt),
    por_grupo_etario = summarise_pct(census_individual, grupo_etario),
    region_sexo = summarise_pct(census_individual, region, sexo_txt) %>%
      dplyr::rename(sexo = sexo_txt),
    region_edad = summarise_pct(census_individual, region, grupo_etario),
    sexo_edad = summarise_pct(census_individual, sexo_txt, grupo_etario) %>%
      dplyr::rename(sexo = sexo_txt),
    region_sexo_edad = summarise_pct(census_individual, region, sexo_txt, grupo_etario) %>%
      dplyr::rename(sexo = sexo_txt),
    nuble_check = nuble_check
  )

  if (verbose) {
    cat("Censo extraido. Nacional:", round(out$nacional$porcentaje_censo, 2), "%\n")
    cat("Regiones:", nrow(out$por_region), "(incluye \u00d1uble = 16)\n")
    cat("\u00d1uble:", format(nuble_check$total, big.mark = ","), "personas,",
        format(nuble_check$pertenece, big.mark = ","), "pertenecen a PO\n")
  }

  out
}

census_data <- extract_census_corrected(verbose = TRUE)

# Chequeo contra cifras oficiales INE: 480.609 personas, 22.341 con p16 == 1
ine_ok <- census_data$nuble_check$total == 480609 &&
  census_data$nuble_check$pertenece == 22341
if (!ine_ok) {
  warning(
    "Las cifras de \u00d1uble NO reproducen los valores oficiales INE ",
    "(480.609 personas / 22.341 PO). Revisar el mapeo de comunas antes de ",
    "usar los resultados."
  )
} else {
  cat("Verificacion INE OK: \u00d1uble reproduce al digito las cifras oficiales.\n")
}
```

# 4. Variables de egresos (sin duplicados): enriquecida y EH puro

Se usan las funciones canonicas del repositorio, sin modificacion, sobre la
misma base deduplicada del pipeline publicado.

```{r extraer_egresos}
# Columna region numerica, como en el pipeline publicado
datos_prep <- patients_unique %>%
  mutate(region = as.integer(CODIGO_REGION))

# (a) Variable enriquecida PERTENENCIA2
pert2_data <- extraer_datos_variable_enriquecida(datos_prep, verbose = TRUE)

# (b) EH puro PUEBLO_ORIGINARIO_BIN
egresos_data <- extraer_datos_egresos_hospitalarios(datos_prep, verbose = TRUE)

# Liberar la base de pacientes unicos (ya no se necesita)
rm(patients_unique, datos_prep)

# Anular los datos individuales que retornan las extractoras (copias casi
# completas de la base, ~2-3 GB): solo se usan las desagregaciones
pert2_data$datos_individuales <- NULL
egresos_data$datos_individuales <- NULL
gc(verbose = FALSE)
```

# 5. CCC por region con los parametros del pipeline publicado

Misma funcion y parametros que `Concord_nuevas_modular.qmd` (chunk `ccc_region`
y chunk `ccc_region_egresos`): `calcular_ccc_detallado()` sobre el cruce triple
region x sexo x grupo etario. Los valores por region salen de `tabla_detalle`;
el `ccc_valor` global replica el CCC global reportado en el caption publicado.

```{r ccc_regiones}
nombres_regiones <- tibble::tibble(
  region = c(15, 1, 2, 3, 4, 5, 13, 6, 7, 16, 8, 9, 14, 10, 11, 12),
  region_nombre = c(
    "Arica y Parinacota", "Tarapac\u00e1", "Antofagasta", "Atacama", "Coquimbo",
    "Valpara\u00edso", "Metropolitana", "O'Higgins", "Maule", "\u00d1uble",
    "Biob\u00edo", "La Araucan\u00eda", "Los R\u00edos", "Los Lagos", "Ays\u00e9n",
    "Magallanes"
  )
)

# (a) Censo 2017 vs Variable Enriquecida (PERTENENCIA2)
ccc_enriquecida <- calcular_ccc_detallado(
  census_data$region_sexo_edad,
  pert2_data$region_sexo_edad,
  columnas_categoria = "region",
  columnas_subcategoria = c("sexo", "grupo_etario"),
  nombre_desagregacion = "Por Regi\u00f3n",
  verbose = TRUE
)

# (b) Censo 2017 vs Egresos Hospitalarios puros (PUEBLO_ORIGINARIO_BIN)
ccc_egresos <- calcular_ccc_detallado(
  census_data$region_sexo_edad,
  egresos_data$region_sexo_edad,
  columnas_categoria = "region",
  columnas_subcategoria = c("sexo", "grupo_etario"),
  nombre_desagregacion = "Por Regi\u00f3n (Egresos)",
  col_porcentaje_comparacion = "porcentaje_egresos",
  verbose = TRUE
)

cat("\nCCC global (a) Censo vs Enriquecida:",
    sprintf("%.4f [%.4f, %.4f]",
            ccc_enriquecida$ccc_valor$`Lin's CCC`,
            ccc_enriquecida$ccc_valor$`IC 95% Inferior`,
            ccc_enriquecida$ccc_valor$`IC 95% Superior`), "\n")
cat("CCC global (b) Censo vs EH puro:     ",
    sprintf("%.4f [%.4f, %.4f]",
            ccc_egresos$ccc_valor$`Lin's CCC`,
            ccc_egresos$ccc_valor$`IC 95% Inferior`,
            ccc_egresos$ccc_valor$`IC 95% Superior`), "\n")
```

# 6. Tabla comparativa: valores publicados (mapeo erroneo) vs recalculados

Los valores antiguos provienen del HTML publicado de `Concord_nuevas_modular`
(comparacion a: Censo vs PERTENENCIA2) y se hardcodean como referencia
documentada. Para la comparacion (b) solo se conoce el valor antiguo de Ñuble
(0,0004).

```{r tabla_comparativa}
# Referencia documentada del HTML publicado (comparacion a)
old_values_a <- tibble::tribble(
  ~region, ~ccc_old, ~ic95_inf_old, ~ic95_sup_old,
  15, 0.6866, NA_real_, NA_real_,
  1,  0.6630, NA_real_, NA_real_,
  2,  0.2564, NA_real_, NA_real_,
  3,  0.7671, NA_real_, NA_real_,
  4,  0.3144, NA_real_, NA_real_,
  5,  0.3001, NA_real_, NA_real_,
  13, 0.2279, NA_real_, NA_real_,
  6,  0.0782, NA_real_, NA_real_,
  7,  0.1622, NA_real_, NA_real_,
  16, 0.0897, 0.0151,   0.1632,
  8,  0.4694, NA_real_, NA_real_,
  9,  0.8001, NA_real_, NA_real_,
  14, 0.7302, NA_real_, NA_real_,
  10, 0.8104, NA_real_, NA_real_,
  11, 0.1154, NA_real_, NA_real_,
  12, 0.6327, NA_real_, NA_real_
)
old_global_a <- 0.7647

# Unico valor antiguo conocido de la comparacion (b): Ñuble = 0,0004
old_values_b <- tibble::tribble(
  ~region, ~ccc_old, ~ic95_inf_old, ~ic95_sup_old,
  16, 0.0004, NA_real_, NA_real_
)

# Armar filas nuevas por comparacion
new_rows_a <- ccc_enriquecida$tabla_detalle %>%
  transmute(
    region = as.integer(region),
    ccc_new = `Lin's CCC`,
    ic95_inf_new = `IC 95% Inferior`,
    ic95_sup_new = `IC 95% Superior`,
    interpretacion_new = Interpretacion
  ) %>%
  left_join(old_values_a, by = "region")

new_rows_b <- ccc_egresos$tabla_detalle %>%
  transmute(
    region = as.integer(region),
    ccc_new = `Lin's CCC`,
    ic95_inf_new = `IC 95% Inferior`,
    ic95_sup_new = `IC 95% Superior`,
    interpretacion_new = Interpretacion
  ) %>%
  left_join(old_values_b, by = "region")

tabla_comp_a <- nombres_regiones %>%
  left_join(new_rows_a, by = "region") %>%
  mutate(comparacion = "censo_vs_enriquecida", .before = 1)
tabla_comp_b <- nombres_regiones %>%
  left_join(new_rows_b, by = "region") %>%
  mutate(comparacion = "censo_vs_eh_puro", .before = 1)

knitr::kable(
  tabla_comp_a,
  digits = 4,
  caption = "Comparacion (a): Censo 2017 vs Variable Enriquecida. ccc_old = HTML publicado (mapeo erroneo 301:321); ccc_new = mapeo corregido 401:421."
)
knitr::kable(
  tabla_comp_b,
  digits = 4,
  caption = "Comparacion (b): Censo 2017 vs EH puro. Solo se conoce ccc_old de \u00d1uble (0,0004)."
)
```

# 7. Detalle de Ñuble en el lado de egresos (comparacion a)

```{r nuble_eh}
nuble_pert2 <- pert2_data$por_region %>% filter(region == 16)
nuble_eh <- egresos_data$por_region %>% filter(region == 16)

cat(sprintf(
  "\u00d1uble, pacientes unicos (dedup): %s\n",
  format(nuble_pert2$total, big.mark = ",")
))
cat(sprintf("\u00d1uble, %%PO Variable Enriquecida (PERTENENCIA2): %.2f%%\n", nuble_pert2$porcentaje_pert2))
cat(sprintf("\u00d1uble, %%PO EH puro (PUEBLO_ORIGINARIO_BIN):     %.2f%%\n", nuble_eh$porcentaje_egresos))
cat(sprintf("\u00d1uble, %%PO Censo 2017 (corregido):              %.2f%%\n",
            census_data$por_region$porcentaje_censo[census_data$por_region$region == 16]))
```

# 8. Exportacion

CSV en formato largo: todas las regiones, ambas comparaciones, IC95 nuevos,
valores antiguos documentados y n (pacientes unicos EH y personas Censo por
region). Destino preferente `resultados_tesis/concordancias/`; si no existe o
no es escribible, `temp_read/nuble_ccc_recalculo/`.

```{r exportar}
# n por region desde las desagregaciones ya calculadas
n_a <- pert2_data$por_region %>%
  transmute(region, n_pacientes_eh = total, pct_po_eh = porcentaje_pert2)
n_b <- egresos_data$por_region %>%
  transmute(region, n_pacientes_eh = total, pct_po_eh = porcentaje_egresos)
n_censo <- census_data$por_region %>%
  transmute(region, n_censo = total, pct_po_censo = porcentaje_censo)

results_long <- bind_rows(
  tabla_comp_a %>% left_join(n_a, by = "region"),
  tabla_comp_b %>% left_join(n_b, by = "region")
) %>%
  left_join(n_censo, by = "region") %>%
  arrange(comparacion, region)

# Filas globales (ccc_valor replica el CCC global del caption publicado)
global_rows <- tibble::tibble(
  comparacion = c("censo_vs_enriquecida", "censo_vs_eh_puro"),
  region = NA_integer_,
  region_nombre = "GLOBAL",
  ccc_new = c(ccc_enriquecida$ccc_valor$`Lin's CCC`,
              ccc_egresos$ccc_valor$`Lin's CCC`),
  ic95_inf_new = c(ccc_enriquecida$ccc_valor$`IC 95% Inferior`,
                   ccc_egresos$ccc_valor$`IC 95% Inferior`),
  ic95_sup_new = c(ccc_enriquecida$ccc_valor$`IC 95% Superior`,
                   ccc_egresos$ccc_valor$`IC 95% Superior`),
  interpretacion_new = c(ccc_enriquecida$ccc_valor$Interpretacion,
                         ccc_egresos$ccc_valor$Interpretacion),
  ccc_old = c(old_global_a, NA_real_)
)

results_export <- bind_rows(results_long, global_rows) %>%
  mutate(region_nombre = ifelse(is.na(region), "GLOBAL", region_nombre))

out_dir <- file.path(project_root, "resultados_tesis", "concordancias")
dir_ok <- dir.exists(out_dir) ||
  tryCatch(dir.create(out_dir, recursive = TRUE), warning = function(w) FALSE)
if (!dir_ok || file.access(out_dir, mode = 2) != 0) {
  out_dir <- file.path(project_root, "temp_read", "nuble_ccc_recalculo")
  dir.create(out_dir, recursive = TRUE, showWarnings = FALSE)
  cat("Carpeta preferente no disponible; exportando a:", out_dir, "\n")
}

out_file <- file.path(out_dir, "ccc_regiones_nuble_corregido.csv")
readr::write_csv(results_export, out_file)
cat("Exportado:", out_file, "\n")
cat("Filas:", nrow(results_export), "(16 regiones x 2 comparaciones + 2 globales)\n")

# Limpieza final de objetos grandes
rm(pert2_data, egresos_data, census_data)
gc(verbose = FALSE)
```

# Notas finales

- Los valores `ccc_new` son directamente comparables con los `ccc_old` porque se
  usa la misma funcion (`calcular_ccc_detallado()`), los mismos parametros y la
  misma base deduplicada que el pipeline publicado; lo unico que cambia es el
  mapeo de comunas de Ñuble en la extraccion censal.
- Las regiones distintas de Biobio y Ñuble deberian reproducir exactamente los
  valores publicados: el mapeo corregido solo mueve comunas dentro de la
  region 8 (Biobio 3xx recupera sus 14 comunas; Ñuble pasa a 4xx). Cualquier
  diferencia fuera de esas dos regiones indicaria un problema en la replica.
- La funcion canonica `R/concordancias/extraer_datos_censo.R` ya tiene el mapeo
  correcto (401:421, linea 235) y **sigue sin tocarse**. Lo pendiente es
  verificar con que version de la canonica se genero el HTML publicado; si el
  render de este documento arroja el n oficial de Ñuble (480.609 / 22.341), la
  replica confirma que la diferencia entre `ccc_old` y `ccc_new` proviene solo
  del mapeo de comunas vigente al momento de aquel render.
