---
title: "Top Patologías Prevalentes en Pueblos Originarios"
author: "Rodolfo Tasso"
date: "`r Sys.Date()`"
description: "Análisis de las 5 patologías más y menos prevalentes en PO vs PG usando ciecl"
format: 
    html:
        embed-resources: true
        self-contained: true
        toc: true
        toc-depth: 3
        toc-title: "Contenido"
---

# Top Patologías en Pueblos Originarios - Análisis con `ciecl`

Este análisis identifica las 5 patologías **más prevalentes** y las 5 **menos prevalentes** en Pueblos Originarios, comparándolas con la Población General usando únicamente el paquete `ciecl` para clasificación CIE-10.

::: {.callout-note}
## Sobre el análisis urbano/rural

**Los datos NO contienen información de zona urbana/rural**, por lo que este análisis se enfoca únicamente en la comparación entre Pueblos Originarios (PO) y Población General (PG) a nivel regional (Región Metropolitana).

Para análisis urbano/rural se requeriría:
- Variable de zona en los datos de egresos hospitalarios
- Denominadores poblacionales del Censo 2017 desagregados por zona
:::

## 1. Configuración

```{r setup, message=FALSE, warning=FALSE}
suppressPackageStartupMessages({
  library(tidyverse)
  library(flextable)
  library(scales)
  library(censo2017)
  library(ciecl)  # Paquete CIE-10 Chile
})

# Cargar funciones modulares
source("../../R/cargar_funciones.R")
load("../../BBDD_homologados.RData")

cat("═══════════════════════════════════════════════════\n")
cat("  TOP PATOLOGÍAS PUEBLOS ORIGINARIOS - CIECL\n")
cat("═══════════════════════════════════════════════════\n\n")
cat("✓ Base de datos:", format(nrow(datos_homologados), big.mark = ","), "registros\n")
cat("✓ Paquete ciecl:", as.character(packageVersion("ciecl")), "\n")
cat("✓ Sistema modular: Funciones de perfiles cargadas\n\n")
```

## 2. Preparación de Datos

### 2.1. Denominadores poblacionales

```{r denominadores}
cat("═══ DENOMINADORES POBLACIONALES (CENSO 2017) ═══\n")

# Usar función modular para obtener población
poblacion_censo <- obtener_poblacion_censo(verbose = TRUE)

# Extraer valores
pob_po <- poblacion_censo$pob_po
pob_pg <- poblacion_censo$pob_pg

# Período de estudio
anos_estudio <- 13  # 2010-2022
persona_anos_po <- pob_po * anos_estudio
persona_anos_pg <- pob_pg * anos_estudio

cat("\nDENOMINADORES PARA TASAS:\n")
cat("  • Persona-años PO:", format(persona_anos_po, big.mark = ","), "\n")
cat("  • Persona-años PG:", format(persona_anos_pg, big.mark = ","), "\n\n")
```

### 2.2. Procesar diagnósticos con `ciecl`

```{r preparar_diagnosticos}
cat("═══ PROCESANDO DIAGNÓSTICOS CON CIECL ═══\n\n")

# Filtrar datos válidos
datos_filtrados <- datos_homologados %>%
  filter(!is.na(DIAG1), AÑO != "No reportado")

cat("Registros válidos:", format(nrow(datos_filtrados), big.mark = ","), "\n\n")

# Extraer códigos únicos para búsqueda
codigos_unicos <- unique(datos_filtrados$DIAG1)
cat("Códigos CIE-10 únicos:", format(length(codigos_unicos), big.mark = ","), "\n")
cat("Método: cie_lookup() del paquete ciecl\n\n")

# Normalizar códigos CIE-10: agregar punto si no lo tiene (formato estándar)
# Los datos vienen como "O800" pero ciecl espera "O80.0"
normalizar_codigo_cie10 <- function(codigo) {
  # Si el código tiene más de 3 caracteres y no tiene punto, agregar punto después del 3er caracter
  if (nchar(codigo) > 3 && !grepl("\\.", codigo)) {
    paste0(substr(codigo, 1, 3), ".", substr(codigo, 4, nchar(codigo)))
  } else {
    codigo
  }
}

codigos_normalizados <- sapply(codigos_unicos, normalizar_codigo_cie10)

# Usar cie_lookup() para buscar descripciones
inicio <- Sys.time()

cat("Buscando descripciones CIE-10 con cie_lookup()...\n")
suppressMessages({
  descripciones_cie <- cie_lookup(
    codigo = codigos_normalizados,
    descripcion_completa = TRUE
  )
})

# Agregar columna con código original (sin punto) para el join
descripciones_cie <- descripciones_cie %>%
  mutate(codigo_original = gsub("\\.", "", codigo))

cat("✓ Búsqueda completada:", format(nrow(descripciones_cie), big.mark = ","), "resultados\n")
cat("  Columnas:", paste(names(descripciones_cie), collapse = ", "), "\n")

# Mostrar primeras filas para diagnóstico
cat("\n📋 ESTRUCTURA DE DATOS DE CIECL:\n")
print(head(descripciones_cie, 3))
cat("\n")

# Asegurar que existe la columna descripcion_completa (workaround para bug de ciecl)
if (!"descripcion_completa" %in% names(descripciones_cie)) {
  cat("⚠ Columna 'descripcion_completa' no existe, creándola manualmente...\n")
  if ("descripcion" %in% names(descripciones_cie)) {
    descripciones_cie <- descripciones_cie %>%
      mutate(descripcion_completa = paste0(codigo, " - ", descripcion))
    cat("✓ Columna creada desde 'descripcion'\n\n")
  } else if ("desc" %in% names(descripciones_cie)) {
    descripciones_cie <- descripciones_cie %>%
      mutate(descripcion_completa = paste0(codigo, " - ", desc))
    cat("✓ Columna creada desde 'desc'\n\n")
  } else {
    cat("❌ ERROR: No se encontró columna de descripción en los datos de ciecl\n")
    cat("   Columnas disponibles:", paste(names(descripciones_cie), collapse = ", "), "\n\n")
  }
} else {
  cat("✓ Columna 'descripcion_completa' encontrada en datos de ciecl\n\n")
}

# Unir con datos originales
cat("Uniendo con datos originales...\n")
datos_diag_preparados <- datos_filtrados %>%
  left_join(
    descripciones_cie %>% select(codigo_original, DIAG_COMPLETO = descripcion_completa),
    by = c("DIAG1" = "codigo_original")
  ) %>%
  mutate(
    # Si no se encontró descripción, usar solo el código original
    DIAG_COMPLETO = if_else(is.na(DIAG_COMPLETO), DIAG1, DIAG_COMPLETO)
  )

# Verificar datos unidos
cat("\n📋 MUESTRA DE DATOS UNIDOS (DIAG_COMPLETO):\n")
muestra_diags <- datos_diag_preparados %>% 
  select(DIAG1, DIAG_COMPLETO) %>% 
  distinct() %>% 
  slice_head(n = 5)
print(muestra_diags)
cat("\n")

tiempo <- as.numeric(difftime(Sys.time(), inicio, units = "secs"))

# Calcular totales de egresos
total_egresos_po <- sum(datos_diag_preparados$PERTENENCIA2 == 1, na.rm = TRUE)
total_egresos_pg <- sum(datos_diag_preparados$PERTENENCIA2 == 0, na.rm = TRUE)

cat("\nTOTAL EGRESOS POR GRUPO:\n")
cat("  • Pueblos Originarios:", format(total_egresos_po, big.mark = ","), "\n")
cat("  • Población General:", format(total_egresos_pg, big.mark = ","), "\n\n")

# Verificar cobertura
n_con_descripcion <- sum(str_detect(datos_diag_preparados$DIAG_COMPLETO, " - "), na.rm = TRUE)
pct_cobertura <- (n_con_descripcion / nrow(datos_diag_preparados)) * 100

cat("COBERTURA DE DESCRIPCIONES:\n")
cat("  • Registros con descripción CIE-10:", format(n_con_descripcion, big.mark = ","), "\n")
cat("  • Tasa de cobertura:", sprintf("%.1f%%", pct_cobertura), "\n")
cat("  • Tiempo:", sprintf("%.2f", tiempo), "segundos\n")
cat("  • Rendimiento:", sprintf("%.0f", length(codigos_unicos)/tiempo), "códigos/seg\n\n")
```

## 3. Perfiles Diagnósticos Completos

### 3.1. Top 20 diagnósticos en Pueblos Originarios

```{r perfil_po_completo}
cat("═══ PERFIL COMPLETO - PUEBLOS ORIGINARIOS ═══\n")

# Calcular perfil usando función modular
perfil_po <- calcular_perfil_diagnostico(
  datos = datos_diag_preparados,
  pertenencia = 1,
  poblacion = pob_po,
  total_egresos = total_egresos_po,
  anos_estudio = anos_estudio,
  top_n = 20,
  min_casos = 1,
  verbose = TRUE
)

cat("\n")
```

### 3.2. Top 20 diagnósticos en Población General

```{r perfil_pg_completo}
cat("═══ PERFIL COMPLETO - POBLACIÓN GENERAL ═══\n")

# Calcular perfil usando función modular
perfil_pg <- calcular_perfil_diagnostico(
  datos = datos_diag_preparados,
  pertenencia = 0,
  poblacion = pob_pg,
  total_egresos = total_egresos_pg,
  anos_estudio = anos_estudio,
  top_n = 20,
  min_casos = 1,
  verbose = TRUE
)

cat("\n")
```

## 4. Top 5 Patologías MÁS Prevalentes en PO

### 4.1. Identificación con RR y diferencias de tasas

```{r top5_mas_prevalentes}
cat("═══ TOP 5 PATOLOGÍAS MÁS PREVALENTES EN PO ═══\n\n")

# Usar función modular para comparar perfiles
comparacion_completa <- comparar_perfiles_po_pg(
  datos = datos_diag_preparados,
  poblacion_po = pob_po,
  poblacion_pg = pob_pg,
  total_egresos_po = total_egresos_po,
  total_egresos_pg = total_egresos_pg,
  anos_estudio = anos_estudio,
  min_casos_po = 100,  # Mínimo 100 casos para estabilidad
  top_n = 100,  # Obtener top 100 para luego filtrar
  ordenar_por = "rr",
  verbose = FALSE
)

# Filtrar las 5 más sobrerrepresentadas (mayor RR)
top5_mas_prevalentes <- comparacion_completa %>%
  filter(rr_crudo >= 1.0) %>%  # Solo las que son más frecuentes en PO
  arrange(desc(rr_crudo)) %>%
  slice(1:5)

cat("CRITERIO: Mayor Riesgo Relativo (RR) - PO vs PG\n")
cat("Filtro: RR ≥ 1.0 (más frecuente en PO que en PG)\n\n")

# Mostrar resultados
for(i in 1:nrow(top5_mas_prevalentes)) {
  cat(sprintf("%d. %s\n", i, top5_mas_prevalentes$DIAG_COMPLETO[i]))
  cat(sprintf("   • Tasa PO: %.2f x1000 p-a | Tasa PG: %.2f x1000 p-a\n", 
              top5_mas_prevalentes$tasa_anual_po[i],
              top5_mas_prevalentes$tasa_anual_pg[i]))
  cat(sprintf("   • RR: %.2f (IC: PO tiene %.0f%% más riesgo que PG)\n", 
              top5_mas_prevalentes$rr_crudo[i],
              (top5_mas_prevalentes$rr_crudo[i] - 1) * 100))
  cat(sprintf("   • Diferencia de tasas: %.2f x1000 p-a\n", 
              top5_mas_prevalentes$dif_tasa_anual[i]))
  cat(sprintf("   • Casos PO: %s | Casos PG: %s\n\n",
              format(top5_mas_prevalentes$casos_po[i], big.mark = ","),
              format(top5_mas_prevalentes$casos_pg[i], big.mark = ",")))
}
```

### 4.2. Tabla de las 5 más prevalentes

```{r tabla_top5_mas}
cat("═══ TABLA TOP 5 MÁS PREVALENTES ═══\n")

# Crear tabla formateada con flextable
tabla_top5_mas <- crear_tabla_perfil(
  datos = top5_mas_prevalentes,
  tipo = "comparacion",
  titulo = "Top 5 Patologías MÁS Prevalentes en Pueblos Originarios (Mayor RR)",
  tamano_fuente = 9
)

print(tabla_top5_mas)

# Guardar en HTML y PNG
dir_salida <- "resultados_tesis"  # Variable global para guardar_tabla_png
guardar_tabla_html(tabla_top5_mas, "top_patologias_po/top5_mas_prevalentes_po.html")
guardar_tabla_png(tabla_top5_mas, "top_patologias_po/top5_mas_prevalentes_po", zoom = 3, fondo = "white")

cat("\n✓ Tabla guardada en HTML y PNG con fondo blanco\n")
```

### 4.3. Gráfico comparativo - Top 5 Más Prevalentes

```{r grafico_top5_mas}
cat("\n═══ GRÁFICO TOP 5 MÁS PREVALENTES ═══\n")

# Preparar datos para gráfico
datos_graf_mas <- top5_mas_prevalentes %>%
  select(DIAG_COMPLETO, tasa_anual_po, tasa_anual_pg) %>%
  pivot_longer(
    cols = c(tasa_anual_po, tasa_anual_pg),
    names_to = "grupo",
    values_to = "tasa"
  ) %>%
  mutate(
    grupo = if_else(grupo == "tasa_anual_po", "Pueblos Originarios", "Población General"),
    # Truncar nombres largos
    DIAG_COMPLETO = str_trunc(DIAG_COMPLETO, width = 60, ellipsis = "...")
  )

# Crear gráfico
graf_top5_mas <- ggplot(datos_graf_mas, aes(x = reorder(DIAG_COMPLETO, tasa), y = tasa, fill = grupo)) +
  geom_col(position = "dodge", width = 0.7) +
  coord_flip() +
  scale_fill_manual(values = c("Pueblos Originarios" = "#C62828", "Población General" = "#1565C0")) +
  scale_y_continuous(labels = label_number(accuracy = 0.1)) +
  labs(
    title = "Top 5 Patologías MÁS Prevalentes en Pueblos Originarios",
    subtitle = "Tasas anuales por 1000 persona-años (2010-2022) - Ordenadas por RR descendente",
    x = NULL,
    y = "Tasa anual (x1000 persona-años)",
    fill = "Grupo poblacional"
  ) +
  theme_minimal(base_size = 11) +
  theme(
    plot.title = element_text(face = "bold", size = 13, hjust = 0),
    plot.subtitle = element_text(size = 10, color = "gray30", hjust = 0),
    legend.position = "bottom",
    legend.title = element_text(face = "bold", size = 10),
    panel.grid.major.y = element_blank(),
    panel.grid.minor = element_blank(),
    axis.text.y = element_text(size = 9)
  )

print(graf_top5_mas)

# Guardar en JPG y PNG con fondo blanco
guardar_multiformato(graf_top5_mas, "top_patologias_po/top5_mas_prevalentes_po", 10, 7, 300)
ggsave("resultados_tesis/top_patologias_po/top5_mas_prevalentes_po.png", 
       graf_top5_mas, width = 10, height = 7, dpi = 300, bg = "white")

cat("✓ Gráfico guardado en JPG y PNG con fondo blanco\n")
```

## 5. Top 5 Patologías MENOS Prevalentes en PO

### 5.1. Identificación con RR y diferencias de tasas

```{r top5_menos_prevalentes}
cat("\n═══ TOP 5 PATOLOGÍAS MENOS PREVALENTES EN PO ═══\n\n")

# Filtrar las 5 más subrepresentadas (menor RR)
top5_menos_prevalentes <- comparacion_completa %>%
  filter(rr_crudo < 1.0) %>%  # Solo las que son menos frecuentes en PO
  arrange(rr_crudo) %>%
  slice(1:5)

cat("CRITERIO: Menor Riesgo Relativo (RR) - PO vs PG\n")
cat("Filtro: RR < 1.0 (menos frecuente en PO que en PG)\n\n")

# Mostrar resultados
for(i in 1:nrow(top5_menos_prevalentes)) {
  cat(sprintf("%d. %s\n", i, top5_menos_prevalentes$DIAG_COMPLETO[i]))
  cat(sprintf("   • Tasa PO: %.2f x1000 p-a | Tasa PG: %.2f x1000 p-a\n", 
              top5_menos_prevalentes$tasa_anual_po[i],
              top5_menos_prevalentes$tasa_anual_pg[i]))
  cat(sprintf("   • RR: %.2f (PO tiene %.0f%% menos riesgo que PG)\n", 
              top5_menos_prevalentes$rr_crudo[i],
              (1 - top5_menos_prevalentes$rr_crudo[i]) * 100))
  cat(sprintf("   • Diferencia de tasas: %.2f x1000 p-a\n", 
              top5_menos_prevalentes$dif_tasa_anual[i]))
  cat(sprintf("   • Casos PO: %s | Casos PG: %s\n\n",
              format(top5_menos_prevalentes$casos_po[i], big.mark = ","),
              format(top5_menos_prevalentes$casos_pg[i], big.mark = ",")))
}
```

### 5.2. Tabla de las 5 menos prevalentes

```{r tabla_top5_menos}
cat("═══ TABLA TOP 5 MENOS PREVALENTES ═══\n")

# Crear tabla formateada con flextable
tabla_top5_menos <- crear_tabla_perfil(
  datos = top5_menos_prevalentes,
  tipo = "comparacion",
  titulo = "Top 5 Patologías MENOS Prevalentes en Pueblos Originarios (Menor RR)",
  tamano_fuente = 9
)

print(tabla_top5_menos)

# Guardar en HTML y PNG
dir_salida <- "resultados_tesis"  # Variable global para guardar_tabla_png
guardar_tabla_html(tabla_top5_menos, "top_patologias_po/top5_menos_prevalentes_po.html")
guardar_tabla_png(tabla_top5_menos, "top_patologias_po/top5_menos_prevalentes_po", zoom = 3, fondo = "white")

cat("\n✓ Tabla guardada en HTML y PNG con fondo blanco\n")
```

### 5.3. Gráfico comparativo - Top 5 Menos Prevalentes

```{r grafico_top5_menos}
cat("\n═══ GRÁFICO TOP 5 MENOS PREVALENTES ═══\n")

# Preparar datos para gráfico
datos_graf_menos <- top5_menos_prevalentes %>%
  select(DIAG_COMPLETO, tasa_anual_po, tasa_anual_pg) %>%
  pivot_longer(
    cols = c(tasa_anual_po, tasa_anual_pg),
    names_to = "grupo",
    values_to = "tasa"
  ) %>%
  mutate(
    grupo = if_else(grupo == "tasa_anual_po", "Pueblos Originarios", "Población General"),
    # Truncar nombres largos
    DIAG_COMPLETO = str_trunc(DIAG_COMPLETO, width = 60, ellipsis = "...")
  )

# Crear gráfico
graf_top5_menos <- ggplot(datos_graf_menos, aes(x = reorder(DIAG_COMPLETO, -tasa), y = tasa, fill = grupo)) +
  geom_col(position = "dodge", width = 0.7) +
  coord_flip() +
  scale_fill_manual(values = c("Pueblos Originarios" = "#1565C0", "Población General" = "#C62828")) +
  scale_y_continuous(labels = label_number(accuracy = 0.1)) +
  labs(
    title = "Top 5 Patologías MENOS Prevalentes en Pueblos Originarios",
    subtitle = "Tasas anuales por 1000 persona-años (2010-2022) - Ordenadas por RR ascendente",
    x = NULL,
    y = "Tasa anual (x1000 persona-años)",
    fill = "Grupo poblacional"
  ) +
  theme_minimal(base_size = 11) +
  theme(
    plot.title = element_text(face = "bold", size = 13, hjust = 0),
    plot.subtitle = element_text(size = 10, color = "gray30", hjust = 0),
    legend.position = "bottom",
    legend.title = element_text(face = "bold", size = 10),
    panel.grid.major.y = element_blank(),
    panel.grid.minor = element_blank(),
    axis.text.y = element_text(size = 9)
  )

print(graf_top5_menos)

# Guardar en JPG y PNG con fondo blanco
guardar_multiformato(graf_top5_menos, "top_patologias_po/top5_menos_prevalentes_po", 10, 7, 300)
ggsave("resultados_tesis/top_patologias_po/top5_menos_prevalentes_po.png", 
       graf_top5_menos, width = 10, height = 7, dpi = 300, bg = "white")

cat("✓ Gráfico guardado en JPG y PNG con fondo blanco\n")
```

## 6. Resumen Comparativo: Top 5 vs Bottom 5

### 6.1. Tabla resumen combinada

```{r tabla_resumen_combinada}
cat("\n═══ RESUMEN COMBINADO TOP 5 MÁS Y MENOS ═══\n\n")

# Crear tabla resumen
resumen_top_bottom <- bind_rows(
  top5_mas_prevalentes %>%
    mutate(categoria = "TOP 5 MÁS PREVALENTES") %>%
    select(categoria, DIAG_COMPLETO, casos_po, casos_pg, tasa_anual_po, tasa_anual_pg, rr_crudo, dif_tasa_anual),
  top5_menos_prevalentes %>%
    mutate(categoria = "TOP 5 MENOS PREVALENTES") %>%
    select(categoria, DIAG_COMPLETO, casos_po, casos_pg, tasa_anual_po, tasa_anual_pg, rr_crudo, dif_tasa_anual)
)

# Crear tabla con flextable
tabla_resumen <- resumen_top_bottom %>%
  flextable() %>%
  set_header_labels(
    categoria = "Categoría",
    DIAG_COMPLETO = "Diagnóstico",
    casos_po = "Casos PO",
    casos_pg = "Casos PG",
    tasa_anual_po = "Tasa PO",
    tasa_anual_pg = "Tasa PG",
    rr_crudo = "RR",
    dif_tasa_anual = "Dif. Tasa"
  ) %>%
  merge_v(j = "categoria") %>%
  valign(j = "categoria", valign = "top") %>%
  colformat_double(j = c("tasa_anual_po", "tasa_anual_pg", "rr_crudo", "dif_tasa_anual"), digits = 2) %>%
  colformat_num(j = c("casos_po", "casos_pg"), big.mark = ",") %>%
  bold(j = "categoria") %>%
  bg(i = ~ categoria == "TOP 5 MÁS PREVALENTES", bg = "#FFEBEE") %>%
  bg(i = ~ categoria == "TOP 5 MENOS PREVALENTES", bg = "#E3F2FD") %>%
  fontsize(size = 8, part = "all") %>%
  width(j = "DIAG_COMPLETO", width = 3.5) %>%
  width(j = "categoria", width = 1.2) %>%
  width(j = c("casos_po", "casos_pg"), width = 0.8) %>%
  width(j = c("tasa_anual_po", "tasa_anual_pg", "rr_crudo", "dif_tasa_anual"), width = 0.7) %>%
  add_header_lines(values = "Resumen Comparativo: Top 5 Más y Menos Prevalentes en PO") %>%
  add_footer_lines(values = "Tasas: x1000 persona-años | RR: Riesgo Relativo PO/PG | Dif: Diferencia absoluta de tasas") %>%
  theme_booktabs()

print(tabla_resumen)

# Guardar en HTML y PNG
dir_salida <- "resultados_tesis"  # Variable global para guardar_tabla_png
guardar_tabla_html(tabla_resumen, "top_patologias_po/resumen_top5_mas_menos_po.html")
guardar_tabla_png(tabla_resumen, "top_patologias_po/resumen_top5_mas_menos_po", zoom = 3, fondo = "white")

cat("\n✓ Tabla resumen guardada en HTML y PNG con fondo blanco\n")
```

### 6.2. Gráfico de diferencias de tasas (divergente)

```{r grafico_divergente_combinado}
cat("\n═══ GRÁFICO DIVERGENTE - TOP 5 MÁS Y MENOS ═══\n")

# Preparar datos para gráfico divergente
datos_divergente <- bind_rows(
  top5_mas_prevalentes %>%
    mutate(categoria = "Más prevalentes en PO") %>%
    select(categoria, DIAG_COMPLETO, dif_tasa_anual),
  top5_menos_prevalentes %>%
    mutate(categoria = "Menos prevalentes en PO") %>%
    select(categoria, DIAG_COMPLETO, dif_tasa_anual)
) %>%
  mutate(
    DIAG_COMPLETO = str_trunc(DIAG_COMPLETO, width = 55, ellipsis = "..."),
    color_categoria = if_else(dif_tasa_anual > 0, "PO > PG", "PG > PO")
  ) %>%
  arrange(dif_tasa_anual)

# Crear gráfico divergente
graf_divergente <- ggplot(datos_divergente, 
                          aes(x = reorder(DIAG_COMPLETO, dif_tasa_anual), 
                              y = dif_tasa_anual, 
                              fill = color_categoria)) +
  geom_col(width = 0.7) +
  geom_hline(yintercept = 0, linetype = "solid", color = "gray30", size = 0.8) +
  coord_flip() +
  scale_fill_manual(
    values = c("PO > PG" = "#C62828", "PG > PO" = "#1565C0"),
    labels = c("PO > PG" = "Mayor en PO", "PG > PO" = "Mayor en PG")
  ) +
  scale_y_continuous(labels = label_number(accuracy = 0.1)) +
  labs(
    title = "Top 5 Más y Menos Prevalentes en Pueblos Originarios",
    subtitle = "Diferencia de tasas anuales (PO - PG) por 1000 persona-años",
    x = NULL,
    y = "Diferencia de tasas anuales (x1000 p-a)",
    fill = "Dirección"
  ) +
  theme_minimal(base_size = 11) +
  theme(
    plot.title = element_text(face = "bold", size = 13, hjust = 0),
    plot.subtitle = element_text(size = 10, color = "gray30", hjust = 0),
    legend.position = "bottom",
    legend.title = element_text(face = "bold", size = 10),
    panel.grid.major.y = element_blank(),
    panel.grid.minor = element_blank(),
    axis.text.y = element_text(size = 9)
  ) +
  annotate("text", x = 5, y = max(datos_divergente$dif_tasa_anual) * 0.7, 
           label = "Más en PO", color = "#C62828", fontface = "bold", size = 3.5) +
  annotate("text", x = 5, y = min(datos_divergente$dif_tasa_anual) * 0.7, 
           label = "Más en PG", color = "#1565C0", fontface = "bold", size = 3.5)

print(graf_divergente)

# Guardar en JPG y PNG con fondo blanco
guardar_multiformato(graf_divergente, "top_patologias_po/comparativo_top5_mas_menos_po", 11, 8, 300)
ggsave("resultados_tesis/top_patologias_po/comparativo_top5_mas_menos_po.png", 
       graf_divergente, width = 11, height = 8, dpi = 300, bg = "white")

cat("✓ Gráfico divergente guardado en JPG y PNG con fondo blanco\n")
```

## 7. Análisis Complementario: Distribución de RR

### 7.1. Histograma de Riesgo Relativo

```{r histograma_rr}
cat("\n═══ DISTRIBUCIÓN DE RIESGO RELATIVO ═══\n\n")

# Preparar datos para histograma
datos_rr <- comparacion_completa %>%
  filter(!is.na(rr_crudo), rr_crudo > 0, rr_crudo < 10)  # Filtrar outliers extremos

# Calcular estadísticos
cat("ESTADÍSTICOS DEL RIESGO RELATIVO:\n")
cat("  • Media:", sprintf("%.2f", mean(datos_rr$rr_crudo, na.rm = TRUE)), "\n")
cat("  • Mediana:", sprintf("%.2f", median(datos_rr$rr_crudo, na.rm = TRUE)), "\n")
cat("  • Rango:", sprintf("%.2f - %.2f", 
                          min(datos_rr$rr_crudo, na.rm = TRUE),
                          max(datos_rr$rr_crudo, na.rm = TRUE)), "\n")
cat("  • Diagnósticos con RR > 1 (más en PO):", 
    sum(datos_rr$rr_crudo > 1, na.rm = TRUE), 
    sprintf("(%.1f%%)", sum(datos_rr$rr_crudo > 1, na.rm = TRUE) / nrow(datos_rr) * 100), "\n")
cat("  • Diagnósticos con RR < 1 (menos en PO):", 
    sum(datos_rr$rr_crudo < 1, na.rm = TRUE),
    sprintf("(%.1f%%)", sum(datos_rr$rr_crudo < 1, na.rm = TRUE) / nrow(datos_rr) * 100), "\n\n")

# Crear histograma
graf_histograma_rr <- ggplot(datos_rr, aes(x = rr_crudo)) +
  geom_histogram(bins = 50, fill = "#6B8E23", color = "white", alpha = 0.8) +
  geom_vline(xintercept = 1, linetype = "dashed", color = "#C62828", size = 1.2) +
  geom_vline(xintercept = median(datos_rr$rr_crudo, na.rm = TRUE), 
             linetype = "dotted", color = "#1565C0", size = 1) +
  scale_x_continuous(breaks = seq(0, 10, 0.5)) +
  labs(
    title = "Distribución del Riesgo Relativo (RR) - PO vs PG",
    subtitle = paste0("Línea roja: RR = 1 (sin diferencia) | Línea azul: Mediana = ", 
                     sprintf("%.2f", median(datos_rr$rr_crudo, na.rm = TRUE))),
    x = "Riesgo Relativo (RR)",
    y = "Frecuencia (número de diagnósticos)"
  ) +
  theme_minimal(base_size = 11) +
  theme(
    plot.title = element_text(face = "bold", size = 13),
    plot.subtitle = element_text(size = 10, color = "gray30"),
    panel.grid.minor = element_blank()
  )

print(graf_histograma_rr)

# Guardar en JPG y PNG con fondo blanco
guardar_multiformato(graf_histograma_rr, "top_patologias_po/distribucion_rr_po_pg", 10, 6, 300)
ggsave("resultados_tesis/top_patologias_po/distribucion_rr_po_pg.png", 
       graf_histograma_rr, width = 10, height = 6, dpi = 300, bg = "white")

cat("✓ Histograma guardado en JPG y PNG con fondo blanco\n")
```

## 8. Resumen Ejecutivo

```{r resumen_ejecutivo}
cat("\n═══════════════════════════════════════════════════\n")
cat("  RESUMEN EJECUTIVO - TOP PATOLOGÍAS PO\n")
cat("═══════════════════════════════════════════════════\n\n")

cat("DATOS ANALIZADOS:\n")
cat("  • Período:", "2010-2022 (13 años)\n")
cat("  • Total egresos PO:", format(total_egresos_po, big.mark = ","), "\n")
cat("  • Total egresos PG:", format(total_egresos_pg, big.mark = ","), "\n")
cat("  • Diagnósticos únicos:", format(length(codigos_unicos), big.mark = ","), "\n")
cat("  • Cobertura CIE-10:", sprintf("%.1f%%", pct_cobertura), "\n\n")

cat("METODOLOGÍA:\n")
cat("  ✓ Paquete ciecl para clasificación CIE-10\n")
cat("  ✓ Tasas anuales por 1000 persona-años (Censo 2017)\n")
cat("  ✓ Riesgo Relativo (RR) crudo sin ajuste por edad\n")
cat("  ✓ Mínimo 100 casos en PO para estabilidad\n\n")

cat("RESULTADOS PRINCIPALES:\n\n")

cat("TOP 5 MÁS PREVALENTES EN PO (RR más alto):\n")
for(i in 1:min(5, nrow(top5_mas_prevalentes))) {
  cat(sprintf("  %d. %s (RR: %.2f)\n", 
              i, 
              str_trunc(top5_mas_prevalentes$DIAG_COMPLETO[i], 50),
              top5_mas_prevalentes$rr_crudo[i]))
}

cat("\nTOP 5 MENOS PREVALENTES EN PO (RR más bajo):\n")
for(i in 1:min(5, nrow(top5_menos_prevalentes))) {
  cat(sprintf("  %d. %s (RR: %.2f)\n", 
              i, 
              str_trunc(top5_menos_prevalentes$DIAG_COMPLETO[i], 50),
              top5_menos_prevalentes$rr_crudo[i]))
}

cat("\nLIMITACIONES:\n")
cat("  ⚠ NO hay información de zona urbana/rural en los datos\n")
cat("  ⚠ Tasas NO ajustadas por edad (RR crudo)\n")
cat("  ⚠ Solo incluye egresos hospitalarios (no APS ni urgencias)\n")
cat("  ⚠ Solo Región Metropolitana\n\n")

cat("ARCHIVOS GENERADOS:\n")
cat("  TABLAS (HTML + PNG con fondo blanco):\n")
cat("    • top5_mas_prevalentes_po.html / .png\n")
cat("    • top5_menos_prevalentes_po.html / .png\n")
cat("    • resumen_top5_mas_menos_po.html / .png\n")
cat("  GRÁFICOS (JPG + PNG con fondo blanco):\n")
cat("    • top5_mas_prevalentes_po.jpg / .png\n")
cat("    • top5_menos_prevalentes_po.jpg / .png\n")
cat("    • comparativo_top5_mas_menos_po.jpg / .png\n")
cat("    • distribucion_rr_po_pg.jpg / .png\n")
cat("  Ubicación: resultados_tesis/top_patologias_po/\n\n")

cat("═══════════════════════════════════════════════════\n")
cat("  ANÁLISIS COMPLETADO\n")
cat("═══════════════════════════════════════════════════\n\n")
```

## 9. Nota sobre Análisis Urbano/Rural

::: {.callout-warning}
## Limitación: Sin datos urbano/rural

Los datos de egresos hospitalarios **NO contienen información de zona urbana/rural** de residencia del paciente.

Para realizar un análisis urbano/rural se requeriría:

1. **Variable de zona en los datos**: Código o clasificación urbano/rural del lugar de residencia
2. **Denominadores del Censo 2017 desagregados**: 
   - Población PO urbana y rural
   - Población PG urbana y rural
   - Por región y grupo etario
3. **Función de estratificación**: Modificar `comparar_perfiles_po_pg()` para incluir variable `zona`

**Alternativa**: Si existiera la variable, el código sería:

```r
# EJEMPLO (NO EJECUTABLE - VARIABLE NO DISPONIBLE)
comparacion_urbano <- comparar_perfiles_po_pg(
  datos = datos_diag_preparados %>% filter(ZONA == "URBANO"),
  poblacion_po = pob_po_urbano,
  poblacion_pg = pob_pg_urbano,
  # ... resto de parámetros
)

comparacion_rural <- comparar_perfiles_po_pg(
  datos = datos_diag_preparados %>% filter(ZONA == "RURAL"),
  poblacion_po = pob_po_rural,
  poblacion_pg = pob_pg_rural,
  # ... resto de parámetros
)
```
:::

---

**Generado**: `r Sys.Date()` | **Paquete**: ciecl `r as.character(packageVersion("ciecl"))` | **Autor**: Rodolfo Tasso
