---
title: "Análisis Estadístico de Resultados"
author: "Rodolfo Tasso"
date: "`r Sys.Date()`"
description: "Análisis descriptivo de la base de datos reducida"
format: 
    html:
        embed-resources: true
        self-contained: true
---
USAR VARIABLE PERTENENCIA2 PARA HACER LAS TABLAS DE PERTENENCIA. YA QUE ESTA COMPLETA. 24/09/2025
## 1. Configuración Inicial y Carga de Datos

```{r setup, message=FALSE, warning=FALSE}
# Cargar librerías necesarias
library(tidyverse)    # Incluye ggplot2, dplyr y otras herramientas
library(data.table)   # Para manejo eficiente de datos grandes
library(gtsummary)    # Para tablas de resumen
library(flextable)    # Para formateo de tablas
library(scales)       # Para escalas en gráficos
library(tableone)     # Para tablas descriptivas
library(summarytools) # Para estadísticas descriptivas
library(ggpubr)      # Para composición de gráficos
print("Librerías cargadas correctamente.")
```

```{r set_working_directory, echo=TRUE}
# Establecer el directorio de trabajo
setwd("D:/MAGISTER/aa TESIS/rtsppoo")

# Limpiar ambiente y liberar memoria
rm(list = ls())
gc()

# Cargar datos 
load("BBDD_ordenados.RData")
print("Datos cargados correctamente.")
```

Borro chunk de orden de categorias para no cargar dos veces la bbdd. Desde aca la bbdd se ordenaron los rangos etarios para que puedan salir en orden logico en las tablas y graficos. Hasta este punto aun no se ordena la parte de cie 10 ni de capitulos. 24/09/2025

## 2. Exploración Inicial de Datos

```{r datos_iniciales, message=FALSE}
# Ver estructura de los datos
glimpse(datos_preparados)

# Resumen básico
summary(datos_preparados)
```

## 4. Análisis por Variables Principales

```{r analisis_variables_principales}
n_missing <- sum(is.na(datos_preparados$AÑO))
print(paste("Número de valores faltantes en AÑO:", n_missing))
table_años <- table(datos_preparados$AÑO, useNA = "ifany")
print(table_años)
```

```{r tabla_completitud_global, echo=TRUE}
# CALCULA COMPLETITUD GLOBAL DE TODAS LAS VARIABLES
tabla_completitud_global <- datos_preparados %>%
  summarise(
    Total = n(),
    Año = sum(!is.na(AÑO)),  # Corregido: Verificar valores no NA
    'Grupo Edad' = sum(!is.na(GRUPO_ETARIO) & GRUPO_ETARIO != "No reportado"),  # Verificar valores no NA y no "No reportado"
    'Glosa Sexo' = sum(!is.na(GLOSA_SEXO) & GLOSA_SEXO != "" & GLOSA_SEXO != "No reportado"),  # Verificar valores no NA y no vacíos
    RSH = sum(RSH_label != "No reportado", na.rm = TRUE),  # na.rm=TRUE para manejar posibles NA
    CONADI = sum(CONADI_label != "No reportado", na.rm = TRUE),
    EH = sum(EGRESO_label != "No reportado", na.rm = TRUE)
  ) %>%
  pivot_longer(cols = -Total, names_to = "Variable", values_to = "Completitud") %>%
  mutate(
    `% Completitud` = scales::percent(Completitud / Total, accuracy = 0.01),
    `Tipo de Completitud` = case_when(
      Variable == "Año" ~ "Valores no NA",
      Variable == "Grupo Edad" ~ "Valores no NA y no 'No reportado'",
      Variable == "Glosa Sexo" ~ "Valores no NA, no vacíos y no 'No reportado'",
      Variable %in% c("RSH", "CONADI", "EH") ~ "Valores != 'No reportado'",
      TRUE ~ "Otro"
    )
  ) %>%
  select(Variable, `Tipo de Completitud`, Completitud, Total, `% Completitud`)

# Mostrar la tabla con flextable
ft_completitud_global <- flextable(tabla_completitud_global) %>%
  autofit() %>%
  set_caption("Completitud global de variables") %>%
  theme_vanilla() %>%
  bold(j = c("Variable", "% Completitud"))

ft_completitud_global
```

## 5. Tabla de Distribucion de Categorías y Compleitud

```{r tabla_distribucion_categorias, echo=TRUE}

# Crear tabla de distribución usando variables label
tabla_completitud <- datos_preparados %>%
  select(RSH_label, CONADI_label, EGRESO_label, AÑO) %>%
  tbl_summary(
    by = AÑO,
    missing = "no",  # Cambiado a "no" porque "No reportado" ya está en las variables label
    type = list(
      RSH_label = "categorical",
      CONADI_label = "categorical",
      EGRESO_label = "categorical"
    ),
    statistic = list(
      all_categorical() ~ "{n} ({p}%)"
    ),
    label = list(
      RSH_label ~ "RSH",
      CONADI_label ~ "CONADI",
      EGRESO_label ~ "EGRESO HOSPITALARIO"
    )
  ) %>%
  add_overall() %>%
  modify_header(label = "**DISTRIBUCIÓN DE CATEGORÍAS**") %>%
  modify_spanning_header(everything() ~ "**Año**") %>%
  bold_labels() %>%
  modify_caption("**Tabla: Distribución de categorías de pertenencia a pueblos originarios por año**") %>%
  modify_footnote(
    all_stat_cols() ~ "Nota: Los valores corresponden a n (%). La categoría 'No reportado' incluye valores faltantes o sin información. RSH: Registro Social de Hogares, CONADI: Corporación Nacional de Desarrollo Indígena."
  )

# Convertir a flextable y agregar título personalizado
ft_completitud <- as_flex_table(tabla_completitud) %>%
  set_caption("Distribución de categorías de fuentes de datos por año") %>%
  add_footer_lines("Fuente: Elaboración propia en base a datos de egresos hospitalarios 2010-2020") %>%
  theme_vanilla()

ft_completitud
```

```{r tabla_completitud_corregida}
# ============================================================================
# TABLA: COMPLETITUD DE DATOS REPORTADOS POR FUENTE Y AÑO
# ============================================================================
# Esta tabla muestra la completitud de las tres fuentes de datos (RSH, 
# CONADI y Egreso Hospitalario), excluyendo los valores "No reportado".
# 
# TRUE = Dato reportado (con información válida)
# FALSE = Dato no reportado (sin información o valor faltante)
# ============================================================================

tabla_completitud <- datos_preparados %>%
  # Crear variables temporales sin "No reportado" para consistencia
  mutate(
    RSH_completo = RSH_label != "No reportado",
    CONADI_completo = CONADI_label != "No reportado",
    EGRESO_completo = EGRESO_label != "No reportado"
  ) %>%
  select(RSH_completo, CONADI_completo, EGRESO_completo, AÑO) %>%
  tbl_summary(
    by = AÑO,
    type = list(
      everything() ~ "categorical"
    ),
    statistic = list(
      all_categorical() ~ "{n} ({p}%)"
    ),
    label = list(
      RSH_completo ~ "RSH (datos reportados)",
      CONADI_completo ~ "CONADI (datos reportados)",
      EGRESO_completo ~ "EGRESO HOSPITALARIO (datos reportados)"
    )
  ) %>%
  add_overall() %>%
  modify_header(label = "**COMPLETITUD**") %>%
  modify_spanning_header(everything() ~ "**Año**") %>%
  bold_labels() %>%
  modify_caption("**Tabla: Completitud de datos reportados por fuente y año**") %>%
  modify_footnote(
    all_stat_cols() ~ "Nota: TRUE = dato reportado (con información), FALSE = dato no reportado (sin información o NA). Los valores corresponden a n (%). RSH: Registro Social de Hogares, CONADI: Corporación Nacional de Desarrollo Indígena."
  )

# Convertir a flextable y agregar detalles adicionales
ft_completitud <- as_flex_table(tabla_completitud) %>%
  set_caption("Completitud de datos reportados por fuente según año") %>%
  add_footer_lines("Fuente: Elaboración propia. TRUE indica registro con información válida, FALSE indica ausencia de información.") %>%
  theme_vanilla()

ft_completitud
```

## 6. Función para Crear Tablas Resumen de Análisis

Definimos una función que genera tablas resumen para cada variable (RSH, CONADI, PUEBLO). Esto reduce duplicación:

```{r funcion_tabla_resumen_horizontal, echo=TRUE}
# Función para crear tablas resumen horizontales por año y sexo
# Excluye las categorías INTERSEX y No reportado de GLOSA_SEXO
# Retorna tabla con formato Frecuencia (Porcentaje%) para cada combinación
crear_tabla_resumen_horizontal <- function(data, var_label, etiqueta_variable) {
  
  # Paso 1: Filtrar datos para excluir INTERSEX y No reportado en GLOSA_SEXO
  # y calcular frecuencias y porcentajes sobre el total del año
  datos_calculados <- data %>%
    filter(!GLOSA_SEXO %in% c("INTERSEX", "No reportado")) %>%
    group_by(AÑO, GLOSA_SEXO, !!sym(var_label)) %>%
    summarise(Frecuencia = n(), .groups = "drop") %>%
    group_by(AÑO) %>%
    mutate(
      # Crear la celda con el formato "Frecuencia (Porcentaje%)"
      ValorCelda = paste0(
        # CORREGIDO: Especificamos ambos separadores para evitar warnings
        format(Frecuencia, big.mark = ".", decimal.mark = ","), 
        " (", 
        scales::percent(Frecuencia / sum(Frecuencia), accuracy = 0.01), 
        ")"
      )
    ) %>%
    ungroup()

  # Paso 2: Pivotar usando la nueva columna 'ValorCelda'
  tabla_pivoteada <- datos_calculados %>%
    select(AÑO, GLOSA_SEXO, !!sym(var_label), ValorCelda) %>%
    pivot_wider(
      names_from = c(GLOSA_SEXO, !!sym(var_label)),
      values_from = ValorCelda,
      values_fill = "0 (0.0%)"
    ) %>%
    rename(Año = AÑO) # Renombramos AÑO
  
  # Paso 3: Eliminar columnas que contengan "INTERSEX" o "No reportado" en el nombre
  # (por si acaso quedaron del pivoteo)
  tabla_pivoteada <- tabla_pivoteada %>%
    select(-contains("INTERSEX")) %>%
    select(-matches("^(INTERSEX|No reportado)_"))
  
  # Paso 4: Renombrar las columnas
  # Crear un vector de nombres nuevos
  nombres_actuales <- names(tabla_pivoteada)
  nombres_nuevos <- nombres_actuales
  
  # Reemplazar los nombres según patrones específicos
  nombres_nuevos <- gsub("HOMBRE_Pertenece", "Hombres Pertenecen", nombres_nuevos)
  nombres_nuevos <- gsub("HOMBRE_No pertenece", "Hombres No Pertenecen", nombres_nuevos)
  nombres_nuevos <- gsub("HOMBRE_No reportado", "Hombres Sin Datos", nombres_nuevos)
  nombres_nuevos <- gsub("MUJER_Pertenece", "Mujeres Pertenecen", nombres_nuevos)
  nombres_nuevos <- gsub("MUJER_No pertenece", "Mujeres No Pertenecen", nombres_nuevos)
  nombres_nuevos <- gsub("MUJER_No reportado", "Mujeres Sin Datos", nombres_nuevos)
  
  # Aplicar los nombres nuevos
  names(tabla_pivoteada) <- nombres_nuevos
  
  return(tabla_pivoteada)
}
```

## 7. Análisis RSH por Año y Sexo

```{r analisis_rsh_año_horizontal}
# Tabla de distribución de pertenencia según RSH por año y sexo
# Muestra frecuencias y porcentajes de pertenencia a pueblos originarios
# según clasificación del Registro Social de Hogares
# Se excluyen categorías INTERSEX y No reportado de sexo

print("Iniciando análisis de RSH y AÑO (formato horizontal)")
tabla_rsh_h <- crear_tabla_resumen_horizontal(datos_preparados, "RSH_label", "RSH")
ft_tabla_rsh_h <- flextable(tabla_rsh_h) %>% 
                  autofit() %>%
                  set_caption(caption = "**Tabla: Distribución de pertenencia a pueblos originarios según RSH por año y sexo**") %>%
                  add_footer_lines(c(
                    "RSH: Registro Social de Hogares - Variable que identifica pertenencia a pueblos originarios",
                    "Los valores se presentan como Frecuencia (Porcentaje%) calculado sobre el total anual",
                    "Se excluyen las categorías INTERSEX y No reportado de la variable sexo",
                    "Pertenece: Persona identificada como perteneciente a pueblo originario en RSH",
                    "No Pertenece: Persona no identificada como perteneciente en RSH",
                    "Sin Datos: Dato no reportado en RSH para esa persona"
                  )) %>%
                  theme_vanilla()
ft_tabla_rsh_h
```

## 8. Análisis CONADI por Año y Sexo

```{r analisis_conadi_año_horizontal}
# Tabla de distribución de pertenencia según CONADI por año y sexo
# Muestra frecuencias y porcentajes de pertenencia a pueblos originarios
# según registro de la Corporación Nacional de Desarrollo Indígena
# Se excluyen categorías INTERSEX y No reportado de sexo

print("Iniciando análisis de CONADI y AÑO (formato horizontal)")
tabla_conadi_h <- crear_tabla_resumen_horizontal(datos_preparados, "CONADI_label", "CONADI")
ft_tabla_conadi_h <- flextable(tabla_conadi_h) %>% 
                    autofit() %>%
                    set_caption(caption = "**Tabla: Distribución de pertenencia a pueblos originarios según CONADI por año y sexo**") %>%
                    add_footer_lines(c(
                      "CONADI: Corporación Nacional de Desarrollo Indígena - Variable que identifica pertenencia a pueblos originarios",
                      "Los valores se presentan como Frecuencia (Porcentaje%) calculado sobre el total anual",
                      "Se excluyen las categorías INTERSEX y No reportado de la variable sexo",
                      "Pertenece: Persona registrada como perteneciente a pueblo originario en CONADI",
                      "No Pertenece: Persona no registrada como perteneciente en CONADI",
                      "Sin Datos: Dato no reportado en CONADI para esa persona"
                    )) %>%
                    theme_vanilla()
ft_tabla_conadi_h
```

## 9. Análisis EH por Año y Sexo

```{r analisis_pueblo_origen_año_horizontal}
# Tabla de distribución de pertenencia según Egresos Hospitalarios por año y sexo
# Muestra frecuencias y porcentajes de pertenencia a pueblos originarios
# según variable PUEBLO_ORIGINARIO de egresos hospitalarios
# Se excluyen categorías INTERSEX y No reportado de sexo

print("Iniciando análisis de Egresos Hospitalarios y AÑO (formato horizontal)")
tabla_egresos_h <- crear_tabla_resumen_horizontal(datos_preparados, "EGRESO_label", "EGRESO_HOSPITALARIO")
ft_tabla_egresos_h <- flextable(tabla_egresos_h) %>% 
                    autofit() %>%
                    set_caption(caption = "**Tabla: Distribución de pertenencia a pueblos originarios según Egresos Hospitalarios por año y sexo**") %>%
                    add_footer_lines(c(
                      "Variable PUEBLO_ORIGINARIO de registros de egresos hospitalarios",
                      "Los valores se presentan como Frecuencia (Porcentaje%) calculado sobre el total anual",
                      "Se excluyen las categorías INTERSEX y No reportado de la variable sexo",
                      "Pertenece: Persona registrada como perteneciente a pueblo originario en egreso hospitalario",
                      "No Pertenece: Persona no registrada como perteneciente en egreso hospitalario",
                      "Sin Datos: Dato no reportado en egreso hospitalario para esa persona"
                    )) %>%
                    theme_vanilla()
ft_tabla_egresos_h
```

## Análisis de Variable Enriquecida por Año y Sexo

```{r analisis_enriquecido_horizontal}
# Tabla de distribución de Variable Enriquecida por año y sexo
# Muestra frecuencias y porcentajes de pertenencia a pueblos originarios
# según variable enriquecida que integra Censo 2017, RSH, CONADI y PERTENENCIA2
# Se excluyen categorías INTERSEX y No reportado de sexo

print("Iniciando análisis de Variable Enriquecida y AÑO (formato horizontal)")

# Creamos una versión temporal de datos_preparados con la variable categórica
datos_tmp <- datos_preparados %>%
  mutate(
    PERTENENCIA_label = case_when(
      PERTENENCIA == 1 ~ "Pertenece",
      PERTENENCIA == 0 ~ "No pertenece",
      TRUE ~ "No reportado"
    )
  )

# Ahora usamos la variable categórica con la función
tabla_enriquecida_h <- crear_tabla_resumen_horizontal(datos_tmp, "PERTENENCIA_label", "VARIABLE_ENRIQUECIDA")
ft_tabla_enriquecida_h <- flextable(tabla_enriquecida_h) %>% 
                    autofit() %>%
                    set_caption(caption = "**Tabla: Distribución de pertenencia según Variable Enriquecida por año y sexo**") %>%
                    add_footer_lines(c(
                      "Variable Enriquecida: Integración de Censo 2017, RSH, CONADI y PERTENENCIA2",
                      "Criterio: Persona pertenece si al menos una de las fuentes la identifica como perteneciente",
                      "Los valores se presentan como Frecuencia (Porcentaje%) calculado sobre el total anual",
                      "Se excluyen las categorías INTERSEX y No reportado de la variable sexo",
                      "Pertenece: Identificado como perteneciente en al menos una fuente",
                      "No Pertenece: No identificado como perteneciente en ninguna fuente",
                      "Sin Datos: Sin información en ninguna de las fuentes"
                    )) %>%
                    theme_vanilla()
ft_tabla_enriquecida_h
```


## 11. Tablas Etarias por Sexo y Grupo Etario

Tablas de distribución de pertenencia por grupos etarios y sexo, excluyendo categorías INTERSEX y No reportado.

```{r tabla_etario_sexo_h, echo=TRUE}
# Tabla etaria de pertenencia según RSH por año, grupo etario y sexo
# Muestra solo personas que pertenecen según RSH
# Se excluyen categorías INTERSEX y No reportado de sexo

tabla_etario_h <- datos_preparados %>%
  filter(RSH_label == "Pertenece") %>%
  filter(!GLOSA_SEXO %in% c("INTERSEX", "No reportado")) %>%
  filter(GLOSA_SEXO %in% c("HOMBRE", "MUJER")) %>%
  group_by(AÑO, GRUPO_ETARIO, GLOSA_SEXO) %>%
  summarise(Frecuencia = n(), .groups = "drop") %>%
  # Pivotamos solo el sexo en columnas, manteniendo grupo etario en filas
  pivot_wider(
    names_from = GLOSA_SEXO,
    values_from = Frecuencia,
    values_fill = 0
  ) %>%
  # Asegurar que solo tengamos las columnas deseadas
  select(AÑO, GRUPO_ETARIO, HOMBRE, MUJER) %>%
  # Calcular totales por fila
  mutate(Total = HOMBRE + MUJER) %>%
  arrange(AÑO, GRUPO_ETARIO)

# Crear tabla flextable con líneas separadoras entre años
ft_tabla_etario_h <- flextable(tabla_etario_h) %>% 
  autofit() %>% 
  set_caption(caption = "**Tabla: Distribución de pertenencia según RSH por año, grupo etario y sexo**") %>%
  add_footer_lines(c(
    "RSH: Registro Social de Hogares",
    "Muestra únicamente personas identificadas como pertenecientes a pueblos originarios",
    "Se excluyen las categorías INTERSEX y No reportado de la variable sexo",
    "Total: Suma de hombres y mujeres por grupo etario y año"
  )) %>%
  theme_vanilla() %>%
  colformat_double(j = c("HOMBRE", "MUJER", "Total"), big.mark = ".", decimal.mark = ",", digits = 0)

# Agregar líneas horizontales negras entre cada año
años_unicos <- unique(tabla_etario_h$AÑO)
for (i in 1:(length(años_unicos) - 1)) {
  # Encontrar la última fila de cada año
  ultima_fila <- max(which(tabla_etario_h$AÑO == años_unicos[i]))
  ft_tabla_etario_h <- hline(ft_tabla_etario_h, i = ultima_fila, 
                              border = fp_border(color = "black", width = 2))
}

ft_tabla_etario_h
```

Y de forma similar para **CONADI** y **PUEBLO ORIGINARIO**:

```{r tabla_etario_conadi_h, echo=TRUE}
# Tabla etaria de pertenencia según CONADI por año, grupo etario y sexo
# Muestra solo personas que pertenecen según CONADI
# Se excluyen categorías INTERSEX y No reportado de sexo

tabla_etario_conadi_h <- datos_preparados %>%
  filter(CONADI_label == "Pertenece") %>%
  filter(!GLOSA_SEXO %in% c("INTERSEX", "No reportado")) %>%
  filter(GLOSA_SEXO %in% c("HOMBRE", "MUJER")) %>%
  group_by(AÑO, GRUPO_ETARIO, GLOSA_SEXO) %>%
  summarise(Frecuencia = n(), .groups = "drop") %>%
  # Pivotamos solo el sexo en columnas, manteniendo grupo etario en filas
  pivot_wider(
    names_from = GLOSA_SEXO,
    values_from = Frecuencia,
    values_fill = 0
  ) %>%
  # Asegurar que solo tengamos las columnas deseadas
  select(AÑO, GRUPO_ETARIO, HOMBRE, MUJER) %>%
  # Calcular totales por fila
  mutate(Total = HOMBRE + MUJER) %>%
  arrange(AÑO, GRUPO_ETARIO)

# Crear tabla flextable con líneas separadoras entre años
ft_tabla_etario_conadi_h <- flextable(tabla_etario_conadi_h) %>% 
  autofit() %>% 
  set_caption(caption = "**Tabla: Distribución de pertenencia según CONADI por año, grupo etario y sexo**") %>%
  add_footer_lines(c(
    "CONADI: Corporación Nacional de Desarrollo Indígena",
    "Muestra únicamente personas registradas como pertenecientes a pueblos originarios",
    "Se excluyen las categorías INTERSEX y No reportado de la variable sexo",
    "Total: Suma de hombres y mujeres por grupo etario y año"
  )) %>%
  theme_vanilla() %>%
  colformat_double(j = c("HOMBRE", "MUJER", "Total"), big.mark = ".", decimal.mark = ",", digits = 0)

# Agregar líneas horizontales negras entre cada año
años_unicos <- unique(tabla_etario_conadi_h$AÑO)
for (i in 1:(length(años_unicos) - 1)) {
  # Encontrar la última fila de cada año
  ultima_fila <- max(which(tabla_etario_conadi_h$AÑO == años_unicos[i]))
  ft_tabla_etario_conadi_h <- hline(ft_tabla_etario_conadi_h, i = ultima_fila, 
                                     border = fp_border(color = "black", width = 2))
}

ft_tabla_etario_conadi_h
```

```{r tabla_etario_eh, echo=TRUE}
# Tabla etaria de pertenencia según Egresos Hospitalarios por año, grupo etario y sexo
# Muestra solo personas que pertenecen según variable PUEBLO_ORIGINARIO
# Se excluyen categorías INTERSEX y No reportado de sexo

tabla_etario_egresos_h <- datos_preparados %>%
  filter(EGRESO_label == "Pertenece") %>%
  filter(!GLOSA_SEXO %in% c("INTERSEX", "No reportado")) %>%
  filter(GLOSA_SEXO %in% c("HOMBRE", "MUJER")) %>%
  group_by(AÑO, GRUPO_ETARIO, GLOSA_SEXO) %>%
  summarise(Frecuencia = n(), .groups = "drop") %>%
  # Pivotamos solo el sexo en columnas, manteniendo grupo etario en filas
  pivot_wider(
    names_from = GLOSA_SEXO,
    values_from = Frecuencia,
    values_fill = 0
  ) %>%
  # Asegurar que solo tengamos las columnas deseadas
  select(AÑO, GRUPO_ETARIO, HOMBRE, MUJER) %>%
  # Calcular totales por fila
  mutate(Total = HOMBRE + MUJER) %>%
  arrange(AÑO, GRUPO_ETARIO)

# Crear tabla flextable con líneas separadoras entre años
ft_tabla_etario_egresos_h <- flextable(tabla_etario_egresos_h) %>% 
  autofit() %>% 
  set_caption(caption = "**Tabla: Distribución de pertenencia según Egresos Hospitalarios por año, grupo etario y sexo**") %>%
  add_footer_lines(c(
    "Variable PUEBLO_ORIGINARIO de registros de egresos hospitalarios",
    "Muestra únicamente personas registradas como pertenecientes a pueblos originarios",
    "Se excluyen las categorías INTERSEX y No reportado de la variable sexo",
    "Total: Suma de hombres y mujeres por grupo etario y año"
  )) %>%
  theme_vanilla() %>%
  colformat_double(j = c("HOMBRE", "MUJER", "Total"), big.mark = ".", decimal.mark = ",", digits = 0)

# Agregar líneas horizontales negras entre cada año
años_unicos <- unique(tabla_etario_egresos_h$AÑO)
for (i in 1:(length(años_unicos) - 1)) {
  # Encontrar la última fila de cada año
  ultima_fila <- max(which(tabla_etario_egresos_h$AÑO == años_unicos[i]))
  ft_tabla_etario_egresos_h <- hline(ft_tabla_etario_egresos_h, i = ultima_fila, 
                                      border = fp_border(color = "black", width = 2))
}

ft_tabla_etario_egresos_h
```

```{r tabla_enriquecidos_h, echo=TRUE}
# Tabla etaria de pertenencia según Variable Enriquecida por año, grupo etario y sexo
# Muestra solo personas que pertenecen según variable enriquecida (PERTENENCIA2)
# Se excluyen categorías INTERSEX y No reportado de sexo

tabla_etario_enriquecidos_h <- datos_preparados %>%
  filter(PERTENENCIA2 == 1) %>%
  filter(!GLOSA_SEXO %in% c("INTERSEX", "No reportado")) %>%
  filter(GLOSA_SEXO %in% c("HOMBRE", "MUJER")) %>%
  group_by(AÑO, GRUPO_ETARIO, GLOSA_SEXO) %>%
  summarise(Frecuencia = n(), .groups = "drop") %>%
  # Pivotamos solo el sexo en columnas, manteniendo grupo etario en filas
  pivot_wider(
    names_from = GLOSA_SEXO,
    values_from = Frecuencia,
    values_fill = 0
  ) %>%
  # Asegurar que solo tengamos las columnas deseadas
  select(AÑO, GRUPO_ETARIO, HOMBRE, MUJER) %>%
  # Calcular totales por fila
  mutate(Total = HOMBRE + MUJER) %>%
  arrange(AÑO, GRUPO_ETARIO)

# Crear tabla flextable con líneas separadoras entre años
ft_tabla_etario_enriquecidos_h <- flextable(tabla_etario_enriquecidos_h) %>% 
  autofit() %>% 
  set_caption(caption = "**Tabla: Distribución de pertenencia según Variable Enriquecida por año, grupo etario y sexo**") %>%
  add_footer_lines(c(
    "Variable Enriquecida: Integración de, RSH, CONADI y Egresos Hospitalarios",
    "Muestra únicamente personas identificadas como pertenecientes en al menos una fuente",
    "Se excluyen las categorías INTERSEX y No reportado de la variable sexo",
    "Total: Suma de hombres y mujeres por grupo etario y año"
  )) %>%
  theme_vanilla() %>%
  colformat_double(j = c("HOMBRE", "MUJER", "Total"), big.mark = ".", decimal.mark = ",", digits = 0)

# Agregar líneas horizontales negras entre cada año
años_unicos <- unique(tabla_etario_enriquecidos_h$AÑO)
for (i in 1:(length(años_unicos) - 1)) {
  # Encontrar la última fila de cada año
  ultima_fila <- max(which(tabla_etario_enriquecidos_h$AÑO == años_unicos[i]))
  ft_tabla_etario_enriquecidos_h <- hline(ft_tabla_etario_enriquecidos_h, i = ultima_fila, 
                                           border = fp_border(color = "black", width = 2))
}

ft_tabla_etario_enriquecidos_h
```

## Análisis de Completitud y Distribución de Variable Enriquecida (PERTENENCIA)

```{r analisis_completitud_pertenencia, echo=TRUE}
# 1. Verificar valores únicos y distribución de la variable PERTENENCIA
print("Valores únicos en variable PERTENENCIA:")
table(datos_preparados$PERTENENCIA, useNA = "always")

# Calcular NAs y porcentaje para PERTENENCIA
na_pertenencia <- sum(is.na(datos_preparados$PERTENENCIA))
pct_na_pertenencia <- scales::percent(na_pertenencia / nrow(datos_preparados), accuracy = 0.01)

print(paste("NA en PERTENENCIA:", na_pertenencia, "(", pct_na_pertenencia, "del total)"))

# 2. Verificar valores únicos y distribución de la variable PERTENENCIA2
print("Valores únicos en variable PERTENENCIA2:")
table(datos_preparados$PERTENENCIA2, useNA = "always")

# Calcular NAs y porcentaje para PERTENENCIA2
na_pertenencia2 <- sum(is.na(datos_preparados$PERTENENCIA2))
pct_na_pertenencia2 <- scales::percent(na_pertenencia2 / nrow(datos_preparados), accuracy = 0.01)

print(paste("NA en PERTENENCIA2:", na_pertenencia2, "(", pct_na_pertenencia2, "del total)"))
print("Nota: PERTENENCIA2 fue completada artificialmente, por lo que contiene pocos o ningún NA")

# 3. Crear una tabla comparativa de NAs entre variables principales
tabla_nas <- data.frame(
  Variable = c("RSH", "CONADI", "PUEBLO_ORIGINARIO_BIN", "PERTENENCIA", "PERTENENCIA2"),
  Valores_NA = c(
    sum(is.na(datos_preparados$RSH)),
    sum(is.na(datos_preparados$CONADI)),
    sum(is.na(datos_preparados$PUEBLO_ORIGINARIO_BIN)),
    na_pertenencia,
    na_pertenencia2
  )
) %>%
  # Usando nombres de columna sin espacios para evitar problemas
  mutate(
    Pct_NA = scales::percent(Valores_NA / nrow(datos_preparados), accuracy = 0.01),
    Registros_validos = nrow(datos_preparados) - Valores_NA,
    Pct_Validos = scales::percent(Registros_validos / nrow(datos_preparados), accuracy = 0.01)
  )

# Crear tabla bonita con flextable y renombrar columnas ahí
ft_nas <- flextable(tabla_nas) %>%
  set_header_labels(
    Valores_NA = "Valores NA",
    Pct_NA = "% NA",
    Registros_validos = "Registros válidos",
    Pct_Validos = "% Válidos"
  ) %>%
  autofit() %>%
  set_caption("Completitud de variables principales: valores NA vs registros válidos")

ft_nas

# 4. Crear una tabla de completitud por año para la variable PERTENENCIA
tabla_completitud_pertenencia <- datos_preparados %>%
  # Agrupar por año
  group_by(AÑO) %>%
  summarise(
    Total = n(),
    `NAs PERTENENCIA` = sum(is.na(PERTENENCIA)),
    `% NA PERTENENCIA` = scales::percent(sum(is.na(PERTENENCIA)) / n(), accuracy = 0.01),
    `Valores válidos PERTENENCIA` = sum(!is.na(PERTENENCIA)),
    `% Válidos PERTENENCIA` = scales::percent(sum(!is.na(PERTENENCIA)) / n(), accuracy = 0.01)
  ) %>%
  arrange(AÑO)

# Mostrar la tabla con flextable
ft_completitud_pertenencia <- flextable(tabla_completitud_pertenencia) %>%
  autofit() %>%
  set_caption("Completitud de Variable PERTENENCIA por año (valores NA vs válidos)")

ft_completitud_pertenencia
```

```{r distribucion_pertenencia_global, echo=TRUE}
# Crear una versión categórica de PERTENENCIA para visualización
datos_pertenencia_cat <- datos_preparados %>%
  mutate(
    PERTENENCIA_label = case_when(
      PERTENENCIA2 == 1 ~ "Pertenece",
      PERTENENCIA2 == 0 ~ "No pertenece",
      TRUE ~ "No reportado"
    )
  )

# Distribución global de la variable PERTENENCIA
tabla_distribucion_pertenencia <- datos_pertenencia_cat %>%
  count(PERTENENCIA_label) %>%
  mutate(
    Porcentaje = n / sum(n) * 100,
    `% Formateado` = scales::percent(Porcentaje/100, accuracy = 0.01)
  )

# Mostrar la tabla
ft_distribucion_pertenencia <- flextable(tabla_distribucion_pertenencia) %>%
  autofit() %>%
  set_caption("Distribución global de la Variable Enriquecida (PERTENENCIA)")

ft_distribucion_pertenencia

```
