---
title: "Perfiles Epidemiológicos - Pueblos Originarios"
author: "Rodolfo Tasso"
date: "`r Sys.Date()`"
description: "Análisis de perfiles diagnósticos con tasas y proporciones (Protocolo Tesis RTS)"
format: 
    html:
        embed-resources: true
        self-contained: true
        toc: true
        toc-depth: 3
---

# Perfiles Epidemiológicos - Egresos Hospitalarios

## 1. Configuración

```{r setup, message=FALSE, warning=FALSE}
suppressPackageStartupMessages({
  library(tidyverse)
  library(flextable)
  library(scales)
  library(censo2017)
})

# Cargar funciones y datos
source("R/cargar_funciones.R")
load("BBDD_homologados.RData")

cat("✓ Base de datos cargada:", format(nrow(datos_homologados), big.mark = ","), "registros\n")
```

## 2. Preparación y Denominadores

### 2.1. Procesar diagnósticos con descripciones CIE-10

```{r preparar_datos}
cat("═══ PREPARANDO DATOS Y DENOMINADORES ═══\n\n")

# Concatenar códigos CIE-10 con descripciones en español (FONASA)
datos_diag_preparados <- datos_homologados %>%
  filter(!is.na(DIAG1), AÑO != "No reportado") %>%
  concatenar_diag_cie10("DIAG1", "DIAG_COMPLETO")

cat("\n")

# Obtener códigos únicos
n_codigos <- length(unique(datos_diag_preparados$DIAG1))
cat("✓ Total códigos diagnósticos únicos:", format(n_codigos, big.mark = ","), "\n\n")
```

### 2.2. Denominadores poblacionales (Censo 2017)

```{r denominadores}
cat("═══ CARGANDO DENOMINADORES POBLACIONALES ═══\n")

# Obtener población del Censo 2017 usando función modularizada
poblacion_censo <- obtener_poblacion_censo(verbose = TRUE)

# Extraer valores
pob_po <- poblacion_censo$pob_po
pob_pg <- poblacion_censo$pob_pg

pob_total <- pob_po + pob_pg

# Período de estudio
anos_estudio <- 13  # 2010-2022
persona_anos_po <- pob_po * anos_estudio
persona_anos_pg <- pob_pg * anos_estudio

# Total egresos por grupo (2010-2022)
total_egresos_po <- sum(datos_diag_preparados$PERTENENCIA2 == 1, na.rm = TRUE)
total_egresos_pg <- sum(datos_diag_preparados$PERTENENCIA2 == 0, na.rm = TRUE)
total_egresos <- nrow(datos_diag_preparados)

cat("\nPOBLACIÓN (Censo 2017):\n")
cat("  • Pueblos Originarios:", format(pob_po, big.mark = ","), "habitantes\n")
cat("  • Población General:", format(pob_pg, big.mark = ","), "habitantes\n")
cat("  • Total:", format(pob_total, big.mark = ","), "habitantes\n\n")

cat("EGRESOS HOSPITALARIOS (2010-2022):\n")
cat("  • Pueblos Originarios:", format(total_egresos_po, big.mark = ","), "egresos\n")
cat("  • Población General:", format(total_egresos_pg, big.mark = ","), "egresos\n")
cat("  • Total:", format(total_egresos, big.mark = ","), "egresos\n\n")

# Calcular tasas de egresos
# Tasa acumulada del período
tasa_acumulada_po <- (total_egresos_po / pob_po) * 1000
tasa_acumulada_pg <- (total_egresos_pg / pob_pg) * 1000

# Tasa anual promedio (metodológicamente correcta)
tasa_anual_po <- (total_egresos_po / persona_anos_po) * 1000
tasa_anual_pg <- (total_egresos_pg / persona_anos_pg) * 1000

cat("TASA ACUMULADA DE EGRESOS 2010-2022 (x1000 hab, Censo 2017):\n")
cat("  • Pueblos Originarios:", sprintf("%.2f", tasa_acumulada_po), "x1000\n")
cat("  • Población General:", sprintf("%.2f", tasa_acumulada_pg), "x1000\n")
cat("  • Diferencia (PO - PG):", sprintf("%.2f", tasa_acumulada_po - tasa_acumulada_pg), "x1000\n\n")

cat("TASA ANUAL PROMEDIO DE EGRESOS (x1000 persona-años):\n")
cat("  • Pueblos Originarios:", sprintf("%.2f", tasa_anual_po), "x1000\n")
cat("  • Población General:", sprintf("%.2f", tasa_anual_pg), "x1000\n")
cat("  • Diferencia (PO - PG):", sprintf("%.2f", tasa_anual_po - tasa_anual_pg), "x1000\n")
```

## 3. Estandarización por Edad

::: {.callout-warning}
### Sección pendiente de implementación

Esta sección requiere crear una función adicional para extraer estructura etaria del censo2017:

- **Función necesaria**: `extraer_poblacion_censo_edad()` que retorne distribución por grupos etarios (0-14, 15-29, 30-44, 45-59, 60-74, 75+)
- **Cruce requerido**: Variable `EDAD` de egresos hospitalarios con estructura etaria del censo
- **Método**: Estandarización directa por edad

**Nota metodológica**: Las tasas y razones de riesgo (RR) presentadas en las secciones anteriores NO están ajustadas por edad y pueden estar confundidas por diferencias en estructura etaria entre poblaciones.
:::

```{r estandarizacion_pendiente, eval=FALSE}
# CÓDIGO PENDIENTE - No ejecutar hasta implementar función de censo por edad

# cat("\n═══ ESTANDARIZACIÓN POR EDAD (Método Directo) ═══\n")
# 
# # 1. Extraer distribución etaria del censo
# poblacion_edad <- extraer_poblacion_censo_edad(verbose = TRUE)
# 
# # 2. Preparar datos de egresos con grupos etarios
# datos_con_edad <- datos_diag_preparados %>%
#   mutate(
#     grupo_edad = case_when(
#       EDAD < 15 ~ "0-14",
#       EDAD < 30 ~ "15-29",
#       EDAD < 45 ~ "30-44",
#       EDAD < 60 ~ "45-59",
#       EDAD < 75 ~ "60-74",
#       TRUE ~ "75+"
#     )
#   )
# 
# # 3. Calcular casos por grupo edad y pertenencia
# casos_edad <- datos_con_edad %>%
#   group_by(PERTENENCIA2, grupo_edad) %>%
#   summarise(casos = n(), .groups = "drop")
# 
# # 4. Calcular tasas específicas por edad
# tasas_especificas <- casos_edad %>%
#   left_join(poblacion_edad, by = c("PERTENENCIA2" = "pertenencia", "grupo_edad")) %>%
#   mutate(
#     persona_anos = poblacion * anos_estudio,
#     tasa_especifica = (casos / persona_anos) * 1000
#   )
# 
# # 5. Población estándar (total Chile)
# poblacion_estandar <- poblacion_edad %>%
#   group_by(grupo_edad) %>%
#   summarise(pob_std = sum(poblacion), .groups = "drop") %>%
#   mutate(prop_std = pob_std / sum(pob_std))
# 
# # 6. Calcular tasas estandarizadas
# tasas_estandarizadas <- tasas_especificas %>%
#   left_join(poblacion_estandar, by = "grupo_edad") %>%
#   group_by(PERTENENCIA2) %>%
#   summarise(
#     tasa_cruda = sum(casos) / sum(persona_anos) * 1000,
#     tasa_estandarizada = sum(tasa_especifica * prop_std),
#     .groups = "drop"
#   )
# 
# # 7. Reportar resultados
# cat("\nTASAS ESTANDARIZADAS POR EDAD (x1000 persona-años):\n")
# cat("  Pueblos Originarios:\n")
# cat("    - Tasa cruda:", sprintf("%.2f", filter(tasas_estandarizadas, PERTENENCIA2 == 1)$tasa_cruda), "x1000\n")
# cat("    - Tasa estandarizada:", sprintf("%.2f", filter(tasas_estandarizadas, PERTENENCIA2 == 1)$tasa_estandarizada), "x1000\n\n")
# cat("  Población General:\n")
# cat("    - Tasa cruda:", sprintf("%.2f", filter(tasas_estandarizadas, PERTENENCIA2 == 0)$tasa_cruda), "x1000\n")
# cat("    - Tasa estandarizada:", sprintf("%.2f", filter(tasas_estandarizadas, PERTENENCIA2 == 0)$tasa_estandarizada), "x1000\n\n")
# 
# # 8. RR ajustado
# tasa_std_po <- filter(tasas_estandarizadas, PERTENENCIA2 == 1)$tasa_estandarizada
# tasa_std_pg <- filter(tasas_estandarizadas, PERTENENCIA2 == 0)$tasa_estandarizada
# rr_ajustado <- tasa_std_po / tasa_std_pg
# 
# cat("RAZÓN DE TASAS ESTANDARIZADAS (RR ajustado por edad):", sprintf("%.2f", rr_ajustado), "\n")
# cat("Diferencia absoluta de tasas:", sprintf("%.2f", tasa_std_po - tasa_std_pg), "x1000\n")
```

## 4. Top 20 Diagnósticos - Pueblos Originarios

### 4.1. Tabla con tasas y proporciones

```{r perfil_po_tabla}
cat("\n═══ TOP 20 DIAGNÓSTICOS - PUEBLOS ORIGINARIOS ═══\n")

perfil_po <- datos_diag_preparados %>%
  filter(PERTENENCIA2 == 1) %>%
  group_by(DIAG1, DIAG_COMPLETO) %>%
  summarise(
    n_casos = n(),
    .groups = "drop"
  ) %>%
  arrange(desc(n_casos)) %>%
  head(20) %>%
  mutate(
    # Tasa anual promedio por causa específica (por 1000 persona-años)
    tasa_anual = (n_casos / persona_anos_po) * 1000,
    
    # Proporción de egresos por causa específica (por 1000 egresos PO)
    prop_x1000_egresos = (n_casos / total_egresos_po) * 1000,
    
    # Porcentajes del total
    pct_total = (n_casos / total_egresos_po) * 100,
    pct_acumulado = cumsum(pct_total),
    
    ranking = row_number()
  ) %>%
  select(ranking, DIAG_COMPLETO, n_casos, tasa_anual, prop_x1000_egresos, pct_total, pct_acumulado)

# Crear tabla formateada
tabla_perfil_po <- perfil_po %>%
  flextable() %>%
  set_header_labels(
    ranking = "#",
    DIAG_COMPLETO = "Diagnóstico",
    n_casos = "N° Egresos",
    tasa_anual = "Tasa Anual\n(x1000 p-a)",
    prop_x1000_egresos = "Proporción\n(x1000 egresos)",
    pct_total = "% Total",
    pct_acumulado = "% Acum."
  ) %>%
  colformat_num(j = "n_casos", big.mark = ",") %>%
  colformat_double(j = c("tasa_anual", "prop_x1000_egresos", "pct_total", "pct_acumulado"), digits = 2) %>%
  align(align = "center", part = "all") %>%
  align(j = "DIAG_COMPLETO", align = "left", part = "body") %>%
  bg(i = ~ pct_total > 5, bg = "#E8F4F8", part = "body") %>%
  bold(part = "header") %>%
  fontsize(size = 8, part = "all") %>%
  width(j = "DIAG_COMPLETO", width = 3.2) %>%
  width(j = c("tasa_anual", "prop_x1000_egresos"), width = 0.9) %>%
  width(j = c("pct_total", "pct_acumulado"), width = 0.7) %>%
  autofit()

print(tabla_perfil_po)
guardar_tabla_html(tabla_perfil_po, "perfiles/perfil_po_top20_tasas.html")

cat("\n✓ Top 20 diagnósticos representan:", 
    sprintf("%.1f%%", sum(perfil_po$pct_total)), 
    "del total de egresos PO\n")
```

### 4.2. Gráfico - Top 20 PO

```{r perfil_po_grafico}
cat("═══ GRÁFICO TOP 20 - PUEBLOS ORIGINARIOS ═══\n")

graf_perfil_po <- ggplot(perfil_po, aes(x = reorder(DIAG_COMPLETO, n_casos), y = n_casos)) +
  geom_col(fill = "#0A2351", width = 0.7) +
  geom_text(aes(label = format(n_casos, big.mark = ",")), 
            hjust = -0.1, size = 2.5) +
  coord_flip() +
  scale_y_continuous(
    labels = comma,
    expand = expansion(mult = c(0, 0.15))
  ) +
  labs(
    title = "Top 20 Diagnósticos - Pueblos Originarios",
    subtitle = "Egresos hospitalarios ordenados por frecuencia (2010-2022)",
    x = NULL,
    y = "Número de egresos",
    caption = paste0(
      "n total = ", format(sum(perfil_po$n_casos), big.mark = ","), " egresos | ",
      sprintf("%.1f%%", sum(perfil_po$pct_total)), " del total de egresos PO"
    )
  ) +
  theme_minimal() +
  theme(
    panel.grid.major.y = element_blank(),
    panel.grid.minor = element_blank(),
    axis.text.y = element_text(size = 7.5),
    plot.title = element_text(size = 14, face = "bold"),
    plot.subtitle = element_text(size = 10),
    plot.caption = element_text(hjust = 0, size = 8, color = "gray40")
  )

print(graf_perfil_po)
guardar_multiformato(graf_perfil_po, "perfiles/perfil_po_top20", 12, 9, 300)
```

## 5. Comparación PO vs PG

### 5.1. Diagnósticos con mayor diferencia de tasas

```{r comparacion_tasas}
cat("\n═══ COMPARACIÓN DE TASAS PO vs PG ═══\n")

# Obtener descripciones
tabla_descripciones <- datos_diag_preparados %>%
  select(DIAG1, DIAG_COMPLETO) %>%
  distinct()

# Calcular tasas y proporciones para cada diagnóstico
comparacion_diag <- datos_diag_preparados %>%
  group_by(DIAG1) %>%
  summarise(
    casos_po = sum(PERTENENCIA2 == 1, na.rm = TRUE),
    casos_pg = sum(PERTENENCIA2 == 0, na.rm = TRUE),
    .groups = "drop"
  ) %>%
  mutate(
    # Tasa anual promedio por causa (por 1000 persona-años)
    tasa_anual_po = (casos_po / persona_anos_po) * 1000,
    tasa_anual_pg = (casos_pg / persona_anos_pg) * 1000,
    dif_tasa_anual = tasa_anual_po - tasa_anual_pg,
    
    # Proporción de egresos por causa (por 1000 egresos)
    prop_po = (casos_po / total_egresos_po) * 1000,
    prop_pg = (casos_pg / total_egresos_pg) * 1000,
    dif_prop = prop_po - prop_pg,
    
    # Razón de tasas (Risk Ratio) - NO ajustada por edad
    rr_crudo = tasa_anual_po / tasa_anual_pg,
    rr_prop = prop_po / prop_pg
  ) %>%
  filter(casos_po >= 100) %>%  # Mínimo 100 casos en PO
  left_join(tabla_descripciones, by = "DIAG1") %>%
  arrange(desc(abs(dif_tasa_anual))) %>%
  head(20)

cat("✓", nrow(comparacion_diag), "diagnósticos con mayor diferencia identificados\n")
```

### 5.2. Tabla de comparación

```{r tabla_comparacion}
# Crear tabla
tabla_comparacion <- comparacion_diag %>%
  mutate(
    direccion = case_when(
      rr_crudo >= 1.5 ~ "↑↑ PO",
      rr_crudo > 1 ~ "↑ PO",
      rr_crudo <= 0.67 ~ "↓↓ PG",
      rr_crudo < 1 ~ "↓ PG",
      TRUE ~ "="
    )
  ) %>%
  select(DIAG_COMPLETO, casos_po, casos_pg, tasa_anual_po, tasa_anual_pg, 
         dif_tasa_anual, rr_crudo, direccion) %>%
  flextable() %>%
  set_header_labels(
    DIAG_COMPLETO = "Diagnóstico",
    casos_po = "Egresos\nPO",
    casos_pg = "Egresos\nPG",
    tasa_anual_po = "Tasa PO\n(x1000 p-a)",
    tasa_anual_pg = "Tasa PG\n(x1000 p-a)",
    dif_tasa_anual = "Diferencia\n(PO - PG)",
    rr_crudo = "RR crudo\n(PO/PG)",
    direccion = "Dir."
  ) %>%
  colformat_num(j = c("casos_po", "casos_pg"), big.mark = ",") %>%
  colformat_double(j = c("tasa_anual_po", "tasa_anual_pg", "dif_tasa_anual", "rr_crudo"), digits = 2) %>%
  align(align = "center", part = "all") %>%
  align(j = "DIAG_COMPLETO", align = "left", part = "body") %>%
  bg(i = ~ rr_crudo >= 1.5, bg = "#FFE6E6", part = "body") %>%
  bg(i = ~ rr_crudo <= 0.67, bg = "#E6F5FF", part = "body") %>%
  bg(i = ~ dif_tasa_anual > 0, j = "direccion", bg = "#FFE6E6", part = "body") %>%
  bg(i = ~ dif_tasa_anual < 0, j = "direccion", bg = "#E6F5FF", part = "body") %>%
  bold(part = "header") %>%
  fontsize(size = 7.5, part = "all") %>%
  width(j = "DIAG_COMPLETO", width = 2.8) %>%
  width(j = c("casos_po", "casos_pg"), width = 0.7) %>%
  width(j = "direccion", width = 0.5) %>%
  autofit()

print(tabla_comparacion)
guardar_tabla_html(tabla_comparacion, "perfiles/comparacion_tasas_po_pg.html")
```

### 5.3. Gráfico de diferencias de tasas

```{r grafico_diferencias}
cat("═══ GRÁFICO DE DIFERENCIAS ═══\n")

graf_diferencias <- ggplot(comparacion_diag %>% head(15), 
                          aes(x = reorder(DIAG_COMPLETO, dif_tasa_anual), 
                              y = dif_tasa_anual,
                              fill = dif_tasa_anual > 0)) +
  geom_col(width = 0.7) +
  geom_hline(yintercept = 0, linetype = "dashed", color = "gray50", linewidth = 0.5) +
  coord_flip() +
  scale_fill_manual(
    values = c("FALSE" = "#6B8E23", "TRUE" = "#0A2351"),
    labels = c("Mayor en PG", "Mayor en PO"),
    name = "Predominio"
  ) +
  labs(
    title = "Top 15 Diagnósticos con mayor diferencia de tasas anuales",
    subtitle = "Diferencia en tasas anuales promedio por 1000 persona-años (2010-2022)",
    x = NULL,
    y = "Diferencia de tasa anual (por 1000 persona-años)",
    caption = paste0(
      "Población PO = ", format(pob_po, big.mark = ","), " | ",
      "Población PG = ", format(pob_pg, big.mark = ","), "\n",
      "Egresos PO = ", format(total_egresos_po, big.mark = ","), " | ",
      "Egresos PG = ", format(total_egresos_pg, big.mark = ","), "\n",
      "Solo diagnósticos con ≥100 casos en pueblos originarios"
    )
  ) +
  theme_minimal() +
  theme(
    legend.position = "bottom",
    panel.grid.major.y = element_blank(),
    axis.text.y = element_text(size = 7.5),
    plot.title = element_text(size = 14, face = "bold"),
    plot.subtitle = element_text(size = 10),
    plot.caption = element_text(hjust = 0, size = 7.5, color = "gray40", lineheight = 1.2)
  )

print(graf_diferencias)
guardar_multiformato(graf_diferencias, "perfiles/diferencias_tasas_po_pg", 13, 9, 300)
```

## 6. Resumen

```{r resumen}
cat("\n═══════════════════════════════════════════════════\n")
cat("  ANÁLISIS DE PERFILES EPIDEMIOLÓGICOS\n")
cat("═══════════════════════════════════════════════════\n\n")

cat("DENOMINADORES:\n")
cat("  • Población PO (Censo 2017):", format(pob_po, big.mark = ","), "hab\n")
cat("  • Población PG (Censo 2017):", format(pob_pg, big.mark = ","), "hab\n")
cat("  • Egresos PO (2010-2022):", format(total_egresos_po, big.mark = ","), "\n")
cat("  • Egresos PG (2010-2022):", format(total_egresos_pg, big.mark = ","), "\n\n")

cat("INDICADORES CALCULADOS (según Tabla 3 - Protocolo):\n")
cat("  ✓ Tasa acumulada 2010-2022 (x1000 hab, Censo 2017)\n")
cat("  ✓ Tasa anual promedio (x1000 persona-años)\n")
cat("  ✓ Proporción de egresos por causa (x1000 egresos)\n")
cat("  ✓ Diferencia de tasas anuales (PO - PG)\n")
cat("  ✓ RR crudo (sin ajuste por edad)\n")
cat("  ⚠ Tasas específicas por edad: PENDIENTE\n")
cat("  ⚠ Tasas estandarizadas por edad: PENDIENTE\n")
cat("  ⚠ RR ajustado por edad: PENDIENTE\n\n")

cat("ANÁLISIS GENERADOS:\n")
cat("  • Top 20 diagnósticos en PO con tasas anuales\n")
cat("  • Comparación PO vs PG con RR crudos (sin ajuste)\n")
cat("  • Identificación de diagnósticos sobre-representados (RR ≥ 1.5)\n")
cat("  • Identificación de diagnósticos sub-representados (RR ≤ 0.67)\n")
cat("  ⚠ Estandarización por edad: pendiente de implementación\n\n")

cat("FUNCIONES UTILIZADAS:\n")
cat("  • obtener_poblacion_censo() - Denominadores desde censo2017\n")
cat("  • concatenar_diag_cie10() - Descripciones CIE-10 FONASA (español)\n")
cat("  • guardar_tabla_html() - Tablas en formato HTML\n")
cat("  • guardar_multiformato() - Gráficos (PNG, JPG, PDF)\n\n")

cat("✓ Todos los resultados guardados en: resultados_tesis/perfiles/\n")
cat("✓ Denominadores: persona-años (población Censo 2017 × 13 años)\n")
cat("✓ Fórmulas según protocolo (Bonita, 2006)\n\n")

cat("LIMITACIONES METODOLÓGICAS:\n")
cat("  • RR crudos SIN ajuste por edad (ver Sección 3 - pendiente)\n")
cat("  • Población Censo 2017 fija (no hay proyecciones anuales por pertenencia)\n")
cat("  • No se ajusta por otros confusores (región, acceso a salud)\n")
cat("  • Estandarización directa requiere extraer estructura etaria del censo\n")
```

---
**Generado**: `r Sys.Date()` | **Análisis**: Perfiles epidemiológicos por pertenencia | **Autor**: Rodolfo Tasso
