---
title: "Analisis Complementario - Riesgo Relativo Crudo"
author: "Rodolfo Tasso"
date: "`r Sys.Date()`"
description: "Analisis complementario de RR crudo PO vs PG. No forma parte de los resultados principales del protocolo."
format:
    html:
        embed-resources: true
        self-contained: true
        toc: true
        toc-depth: 3
---

# Analisis Complementario: Riesgo Relativo Crudo

::: {.callout-warning}
## Nota metodologica

Este analisis **no forma parte de los resultados principales** del protocolo de tesis.
El RR crudo presentado aqui:

- **No esta ajustado por edad**, sexo ni otros confusores
- **No aparece en la Tabla 4 del protocolo** (indicadores definidos: tasa de egresos,
  proporcion por causa, letalidad intrahospitalaria, letalidad por causa, dias de estada)
- Debe interpretarse con cautela como medida exploratoria
- Usa denominador censal fijo (Censo 2017) para todo el periodo

Para conclusiones sobre disparidades, referirse a los indicadores del protocolo
(diferencias de tasas, proporciones y letalidad).
:::

## 1. Configuracion

```{r setup, message=FALSE, warning=FALSE}
suppressPackageStartupMessages({
  library(tidyverse)
  library(flextable)
  library(scales)
  library(censo2017)
  library(ciecl)
})

source("../../R/cargar_funciones.R")
load("../../BBDD_homologados.RData")

cat("Base de datos cargada:", format(nrow(datos_homologados), big.mark = ","), "registros\n")
```

## 2. Preparacion de datos

```{r preparar_datos}
# Filtrar: DIAG1 valido, ano reportado, PERTENENCIA2 definida (0 o 1)
datos_prep <- datos_homologados %>%
  filter(
    !is.na(DIAG1),
    `AÑO` != "No reportado",
    PERTENENCIA2 %in% c(0L, 1L)
  ) %>%
  mutate(
    FECHA_INGRESO_FMT_DEIS = as.Date(FECHA_INGRESO_FMT_DEIS),
    FECHA_EGRESO_FMT_DEIS  = as.Date(FECHA_EGRESO_FMT_DEIS),
    DIAS_ESTADA = as.integer(FECHA_EGRESO_FMT_DEIS - FECHA_INGRESO_FMT_DEIS),
    DIAS_ESTADA = ifelse(DIAS_ESTADA < 0 | DIAS_ESTADA > 365, NA_integer_, DIAS_ESTADA)
  ) %>%
  concatenar_diag_ciecl("DIAG1", "DIAG_COMPLETO", verbose = TRUE)

n_po <- sum(datos_prep$PERTENENCIA2 == 1)
n_pg <- sum(datos_prep$PERTENENCIA2 == 0)

cat("Registros validos:", format(nrow(datos_prep), big.mark = ","), "\n")
cat("  PO:", format(n_po, big.mark = ","), "\n")
cat("  PG:", format(n_pg, big.mark = ","), "\n")
```

## 3. Denominadores censales

```{r denominadores}
poblacion_censo <- obtener_poblacion_censo(verbose = TRUE)
pob_po <- poblacion_censo$pob_po
pob_pg <- poblacion_censo$pob_pg
anos_estudio <- 13  # 2010-2022
```

## 4. RR global crudo

```{r rr_global}
persona_anos_po <- pob_po * anos_estudio
persona_anos_pg <- pob_pg * anos_estudio

tasa_po <- (n_po / persona_anos_po) * 1000
tasa_pg <- (n_pg / persona_anos_pg) * 1000
rr_global <- tasa_po / tasa_pg

cat("TASAS ANUALES PROMEDIO (x1000 persona-anos):\n")
cat("  PO:", sprintf("%.2f", tasa_po), "\n")
cat("  PG:", sprintf("%.2f", tasa_pg), "\n")
cat("  RR global crudo (PO/PG):", sprintf("%.2f", rr_global), "\n\n")

cat("ADVERTENCIA: Este RR NO esta ajustado por edad.\n")
cat("La estructura etaria diferente entre PO y PG puede\n")
cat("explicar parte de la diferencia observada.\n")
```

## 5. RR crudo por diagnostico (Top 20)

```{r comparacion_rr}
comparacion <- comparar_perfiles_po_pg(
  datos              = datos_prep,
  poblacion_po       = pob_po,
  poblacion_pg       = pob_pg,
  total_egresos_po   = n_po,
  total_egresos_pg   = n_pg,
  anos_estudio       = anos_estudio,
  min_casos_po       = 100,
  top_n              = 20,
  ordenar_por        = "dif_tasa",
  col_pertenencia    = "PERTENENCIA2",
  verbose            = TRUE
)

# Tabla con RR visible (default incluir_rr = TRUE)
tabla_rr <- crear_tabla_perfil(
  datos  = comparacion,
  tipo   = "comparacion",
  titulo = "Analisis complementario: RR crudo por diagnostico, PO vs PG (2010-2022)"
)

tabla_rr
```

```{r guardar_tabla_rr}
dir_salida <- file.path(directorio_base, "resultados_tesis", "analisis_complementario")
if (!dir.exists(dir_salida)) dir.create(dir_salida, recursive = TRUE)

guardar_tabla_png(tabla_rr, "tabla_rr_crudo_top20", dir_salida = dir_salida)
guardar_tabla_html(tabla_rr, "analisis_complementario/tabla_rr_crudo_top20.html")
```

## 6. Diagnosticos con RR extremos

```{r rr_extremos}
cat("=== DIAGNOSTICOS CON RR >= 1.5 (sobrerrepresentacion PO) ===\n\n")
sobre <- comparacion %>% filter(rr_crudo >= 1.5) %>% arrange(desc(rr_crudo))
if (nrow(sobre) > 0) {
  for (i in seq_len(nrow(sobre))) {
    cat(sprintf("  %s: RR=%.2f (tasa PO=%.2f vs PG=%.2f)\n",
                sobre$DIAG_COMPLETO[i], sobre$rr_crudo[i],
                sobre$tasa_anual_po[i], sobre$tasa_anual_pg[i]))
  }
} else {
  cat("  Ninguno\n")
}

cat("\n=== DIAGNOSTICOS CON RR <= 0.67 (subrepresentacion PO) ===\n\n")
sub <- comparacion %>% filter(rr_crudo <= 0.67) %>% arrange(rr_crudo)
if (nrow(sub) > 0) {
  for (i in seq_len(nrow(sub))) {
    cat(sprintf("  %s: RR=%.2f (tasa PO=%.2f vs PG=%.2f)\n",
                sub$DIAG_COMPLETO[i], sub$rr_crudo[i],
                sub$tasa_anual_po[i], sub$tasa_anual_pg[i]))
  }
} else {
  cat("  Ninguno\n")
}
```

## 7. Limitaciones

- **Sin ajuste por edad:** Las diferencias en estructura etaria entre PO y PG
  (PO tiene distribucion mas joven) pueden inflar o deflactar el RR crudo
- **Denominador censal fijo:** Se usa Censo 2017 como proxy para todo 2010-2022
- **Sin intervalos de confianza:** Estudio poblacional (no muestral)
- **Confusion residual:** No se controla por sexo, prevision, region ni otros factores
- **No protocolar:** Este indicador no fue incluido en la Tabla 4 del protocolo

---
**Generado**: `r Sys.Date()` | **Tipo**: Analisis complementario (no protocolar) | **Autor**: Rodolfo Tasso
