---
title: "Indicadores Epidemiologicos - Personas-Ano (Un RUN por Ano)"
author: "Rodolfo Tasso"
date: "`r Sys.Date()`"
description: "Indicadores epidemiologicos calculados sobre personas-ano (un registro por RUN por ano), eliminando hospitalizaciones repetidas dentro del mismo ano"
format:
    html:
        embed-resources: true
        self-contained: true
        toc: true
        toc-depth: 3
---

# Indicadores Epidemiologicos — Personas-Ano

Calculo de indicadores epidemiologicos sobre **personas-ano** (un registro por
RUN por ano). Dentro de cada ano, si un paciente tiene multiples hospitalizaciones,
se conserva la primera por fecha de ingreso y se agregan los indicadores.

**Diferencia con analisis global:** Aqui una persona puede contar una vez por
cada ano en que fue hospitalizada. Esto permite analisis temporales manteniendo
la unidad de analisis como persona-ano en lugar de egreso.

**Notas metodologicas:**

- La "tasa" (personas-ano / persona-anos x 1000) es epidemiologicamente mas
  interpretable que en el modo global: refleja la proporcion anual promedio de
  personas hospitalizadas. Es comparable con la tasa de egresos (que sera mayor
  porque cuenta eventos multiples por persona-ano).
- La letalidad reportada es **mortalidad intrahospitalaria dentro del ano**:
  proporcion de personas que fallecieron en alguna hospitalizacion de ESE ano,
  no necesariamente por el diagnostico asignado (primera atencion del ano).
  Mas precisa que el modo global, pero sigue sin ser CFR causa-especifica.
- Los dias de estada corresponden a la **primera hospitalizacion del ano**.
- `min_casos_po = 50` (vs 100 en egresos) por la reduccion de n tras deduplicar.

## 1. Configuracion

```{r setup, message=FALSE, warning=FALSE}
suppressPackageStartupMessages({
  library(tidyverse)
  library(flextable)
  library(scales)
  library(censo2017)
  library(ciecl)
})

source("../../R/cargar_funciones.R")
load("../../BBDD_homologados.RData")

cat("Base de datos cargada:", format(nrow(datos_homologados), big.mark = ","), "registros\n")
```

## 2. Preparacion de datos

```{r preparar_datos}
cat("=== PREPARANDO DATOS ===\n\n")

n_total <- nrow(datos_homologados)

datos_prep <- datos_homologados %>%
  filter(
    !is.na(DIAG1),
    `AÑO` != "No reportado",
    PERTENENCIA2 %in% c(0L, 1L)
  ) %>%
  mutate(
    FECHA_INGRESO_FMT_DEIS = as.Date(FECHA_INGRESO_FMT_DEIS),
    FECHA_EGRESO_FMT_DEIS  = as.Date(FECHA_EGRESO_FMT_DEIS),
    DIAS_ESTADA = as.integer(FECHA_EGRESO_FMT_DEIS - FECHA_INGRESO_FMT_DEIS),
    DIAS_ESTADA = ifelse(DIAS_ESTADA < 0 | DIAS_ESTADA > 365, NA_integer_, DIAS_ESTADA)
  ) %>%
  concatenar_diag_ciecl("DIAG1", "DIAG_COMPLETO", verbose = TRUE)

n_egresos <- nrow(datos_prep)
cat("\nEgresos con PERTENENCIA2 definida:", format(n_egresos, big.mark = ","), "\n")
```

### 2.1. Unificacion por RUN + Ano

```{r unificar}
datos_personas_ano <- unificar_por_run(datos_prep, modo = "anual", verbose = TRUE)

n_personas_ano <- nrow(datos_personas_ano)
n_po <- sum(datos_personas_ano$PERTENENCIA2 == 1)
n_pg <- sum(datos_personas_ano$PERTENENCIA2 == 0)

cat("\n--- RESUMEN DEDUPLICACION ---\n")
cat("  Egresos originales:", format(n_egresos, big.mark = ","), "\n")
cat("  Personas-ano:      ", format(n_personas_ano, big.mark = ","), "\n")
cat("  Reduccion:         ", sprintf("%.1f%%", (1 - n_personas_ano / n_egresos) * 100), "\n")
cat("  PO:", format(n_po, big.mark = ","), sprintf("(%.1f%%)\n", n_po / n_personas_ano * 100))
cat("  PG:", format(n_pg, big.mark = ","), sprintf("(%.1f%%)\n", n_pg / n_personas_ano * 100))

# Distribucion temporal
cat("\nPersonas-ano por periodo:\n")
dist_ano <- datos_personas_ano %>%
  count(`AÑO`, PERTENENCIA2) %>%
  mutate(grupo = ifelse(PERTENENCIA2 == 1, "PO", "PG")) %>%
  select(`AÑO`, grupo, n) %>%
  pivot_wider(names_from = grupo, values_from = n, values_fill = 0)
print(dist_ano, n = 20)
```

## 3. Denominadores (Censo 2017)

```{r denominadores_censo}
cat("=== DENOMINADORES POBLACIONALES ===\n\n")

pob_censo <- obtener_poblacion_censo(verbose = TRUE)
datos_censo <- extraer_datos_censo(verbose = TRUE)

cat("\nNacional:\n")
cat("  PO:", format(pob_censo$pob_po, big.mark = ","), "\n")
cat("  PG:", format(pob_censo$pob_pg, big.mark = ","), "\n")
```

## 4. Indicadores globales PO vs PG (personas-ano)

```{r indicadores_globales}
anos_estudio <- 13  # 2010-2022

total_pa_po <- sum(datos_personas_ano$PERTENENCIA2 == 1)
total_pa_pg <- sum(datos_personas_ano$PERTENENCIA2 == 0)

ind_global <- calcular_indicadores_globales(
  datos = datos_personas_ano,
  poblacion_po = pob_censo$pob_po,
  poblacion_pg = pob_censo$pob_pg,
  anos_estudio = anos_estudio,
  verbose = TRUE
)

tabla_global <- crear_tabla_indicadores(
  ind_global,
  titulo = "Tabla 1. Indicadores globales - Personas-ano PO vs PG (2010-2022)",
  formato = "global"
)
tabla_global
```

```{r guardar_tabla_global}
dir_salida <- file.path(directorio_base, "resultados_tesis", "indicadores_personas_ano")
if (!dir.exists(dir_salida)) dir.create(dir_salida, recursive = TRUE)

guardar_tabla_png(tabla_global, "tabla_ind_global_pa", dir_salida = dir_salida)
```

```{r grafico_global, fig.width=8, fig.height=5}
p_global <- ind_global %>%
  ggplot(aes(x = grupo, y = tasa_egresos_x1000, fill = grupo)) +
  geom_col(width = 0.6) +
  geom_text(aes(label = sprintf("%.1f", tasa_egresos_x1000)),
            vjust = -0.5, size = 4) +
  scale_fill_manual(values = c("PO" = "#C62828", "PG" = "#1565C0")) +
  labs(
    title = "Tasa anual promedio de personas hospitalizadas PO vs PG",
    subtitle = sprintf("Personas-ano / persona-anos x 1000 (n = %s, periodo 2010-2022)",
                        format(sum(ind_global$n_egresos), big.mark = ",")),
    x = NULL, y = "Personas hospitalizadas x 1000 persona-anos"
  ) +
  theme_minimal(base_size = 13) +
  theme(legend.position = "none") +
  coord_cartesian(ylim = c(0, max(ind_global$tasa_egresos_x1000) * 1.15))

p_global
guardar_multiformato(p_global, "tasas_global_pa", dir_salida = dir_salida)
```

## 5. Indicadores por Sexo

```{r indicadores_sexo}
ind_sexo <- calcular_indicadores_desagregados(
  datos = datos_personas_ano,
  var_desglose = "GLOSA_SEXO",
  denominadores_censo = datos_censo$por_sexo,
  col_join_censo = "sexo",
  anos_estudio = anos_estudio,
  calcular_tasas = TRUE,
  verbose = TRUE
)

tabla_sexo <- crear_tabla_indicadores(
  ind_sexo,
  titulo = "Tabla 2. Indicadores por sexo - Personas-ano PO vs PG (2010-2022)",
  formato = "desagregado",
  incluir_tasas = TRUE
)
tabla_sexo
```

```{r guardar_tabla_sexo}
guardar_tabla_png(tabla_sexo, "tabla_ind_sexo_pa", dir_salida = dir_salida)
```

```{r grafico_sexo, fig.width=9, fig.height=5}
p_sexo <- ind_sexo %>%
  filter(!is.na(tasa_x1000)) %>%
  ggplot(aes(x = categoria, y = tasa_x1000, fill = grupo)) +
  geom_col(position = position_dodge(width = 0.7), width = 0.6) +
  geom_text(aes(label = sprintf("%.1f", tasa_x1000)),
            position = position_dodge(width = 0.7), vjust = -0.5, size = 3.5) +
  scale_fill_manual(values = c("PO" = "#C62828", "PG" = "#1565C0")) +
  labs(
    title = "Tasa anual promedio de personas hospitalizadas por sexo: PO vs PG",
    subtitle = "Personas-ano / persona-anos x 1000 (2010-2022)",
    x = NULL, y = "Personas hospitalizadas x 1000 persona-anos", fill = "Grupo"
  ) +
  theme_minimal(base_size = 13) +
  theme(legend.position = "bottom")

p_sexo
guardar_multiformato(p_sexo, "tasas_sexo_pa", dir_salida = dir_salida)
```

## 6. Indicadores por Grupo Etario

```{r indicadores_edad}
ind_edad <- calcular_indicadores_desagregados(
  datos = datos_personas_ano,
  var_desglose = "GRUPO_ETARIO",
  denominadores_censo = datos_censo$por_grupo_etario,
  col_join_censo = "grupo_etario",
  anos_estudio = anos_estudio,
  calcular_tasas = TRUE,
  verbose = TRUE
)

tabla_edad <- crear_tabla_indicadores(
  ind_edad,
  titulo = "Tabla 3. Indicadores por grupo etario - Personas-ano PO vs PG (2010-2022)",
  formato = "desagregado",
  incluir_tasas = TRUE
)
tabla_edad
```

```{r guardar_tabla_edad}
guardar_tabla_png(tabla_edad, "tabla_ind_edad_pa", dir_salida = dir_salida)
```

```{r grafico_edad, fig.width=10, fig.height=6}
p_edad <- ind_edad %>%
  filter(!is.na(tasa_x1000)) %>%
  ggplot(aes(x = categoria, y = tasa_x1000, color = grupo, group = grupo)) +
  geom_line(linewidth = 1.2) +
  geom_point(size = 3) +
  scale_color_manual(values = c("PO" = "#C62828", "PG" = "#1565C0")) +
  labs(
    title = "Tasa anual promedio de personas hospitalizadas por grupo etario: PO vs PG",
    subtitle = "Personas-ano / persona-anos x 1000 (2010-2022)",
    x = "Grupo etario", y = "Personas hospitalizadas x 1000 persona-anos", color = "Grupo"
  ) +
  theme_minimal(base_size = 13) +
  theme(legend.position = "bottom")

p_edad
guardar_multiformato(p_edad, "tasas_edad_pa", dir_salida = dir_salida)
```

## 7. Indicadores por Region (solo proporciones)

```{r indicadores_region}
datos_pa_region <- datos_personas_ano %>%
  mutate(REGION_INT = as.integer(CODIGO_REGION)) %>%
  filter(!is.na(REGION_INT))

ind_region <- calcular_indicadores_desagregados(
  datos = datos_pa_region,
  var_desglose = "REGION_INT",
  denominadores_censo = datos_censo$por_region,
  col_join_censo = "region",
  anos_estudio = anos_estudio,
  calcular_tasas = FALSE,
  verbose = TRUE
)

nombres_region <- datos_pa_region %>%
  distinct(REGION_INT, NOMBRE_REGION) %>%
  mutate(categoria = as.character(REGION_INT))

ind_region <- ind_region %>%
  mutate(categoria = as.character(categoria)) %>%
  left_join(nombres_region, by = "categoria") %>%
  mutate(categoria = ifelse(!is.na(NOMBRE_REGION), NOMBRE_REGION, categoria)) %>%
  select(-REGION_INT, -NOMBRE_REGION)

tabla_region <- crear_tabla_indicadores(
  ind_region,
  titulo = "Tabla 4. Indicadores por region (proporciones) - Personas-ano (2010-2022)",
  formato = "desagregado",
  incluir_tasas = FALSE
)
tabla_region
```

```{r guardar_tabla_region}
guardar_tabla_png(tabla_region, "tabla_ind_region_pa", dir_salida = dir_salida)
```

## 8. Evolucion temporal (ventaja del modo anual)

```{r evolucion_temporal, fig.width=11, fig.height=6}
cat("=== EVOLUCION TEMPORAL DE PERSONAS HOSPITALIZADAS ===\n\n")

evol <- datos_personas_ano %>%
  mutate(
    grupo = ifelse(PERTENENCIA2 == 1, "PO", "PG"),
    ano_num = as.integer(`AÑO`)
  ) %>%
  group_by(ano_num, grupo) %>%
  summarise(
    n_personas = n(),
    n_fallecidos = sum(fallecio, na.rm = TRUE),
    prom_atenciones = mean(n_atenciones),
    prom_dias = mean(DIAS_ESTADA, na.rm = TRUE),
    .groups = "drop"
  ) %>%
  mutate(
    poblacion = ifelse(grupo == "PO", pob_censo$pob_po, pob_censo$pob_pg),
    tasa_anual = (n_personas / poblacion) * 1000,
    letalidad_x1000 = (n_fallecidos / n_personas) * 1000
  )

# Grafico de tasas anuales
p_evol <- evol %>%
  ggplot(aes(x = ano_num, y = tasa_anual, color = grupo)) +
  geom_line(linewidth = 1.2) +
  geom_point(size = 2.5) +
  scale_color_manual(values = c("PO" = "#C62828", "PG" = "#1565C0")) +
  scale_x_continuous(breaks = 2010:2022) +
  labs(
    title = "Evolucion de la tasa anual de personas hospitalizadas",
    subtitle = "Por 1000 habitantes (Censo 2017). Un RUN por ano",
    x = NULL, y = "Tasa x 1000 hab", color = "Grupo"
  ) +
  theme_minimal(base_size = 13) +
  theme(
    legend.position = "bottom",
    axis.text.x = element_text(angle = 45, hjust = 1)
  )

p_evol
guardar_multiformato(p_evol, "evolucion_tasas_pa", 11, 6, 300, dir_salida = dir_salida)
```

```{r evolucion_letalidad, fig.width=11, fig.height=6}
p_let <- evol %>%
  ggplot(aes(x = ano_num, y = letalidad_x1000, color = grupo)) +
  geom_line(linewidth = 1.2) +
  geom_point(size = 2.5) +
  scale_color_manual(values = c("PO" = "#C62828", "PG" = "#1565C0")) +
  scale_x_continuous(breaks = 2010:2022) +
  labs(
    title = "Mortalidad intrahospitalaria anual (todas las causas)",
    subtitle = "Personas fallecidas / personas hospitalizadas x 1000 (por ano)",
    x = NULL, y = "Letalidad x 1000", color = "Grupo"
  ) +
  theme_minimal(base_size = 13) +
  theme(
    legend.position = "bottom",
    axis.text.x = element_text(angle = 45, hjust = 1)
  )

p_let
guardar_multiformato(p_let, "evolucion_letalidad_pa", 11, 6, 300, dir_salida = dir_salida)
```

## 9. Perfiles diagnosticos (Top 20) — Personas-ano

```{r perfil_po}
cat("=== TOP 20 DIAGNOSTICOS - PO (PERSONAS-ANO) ===\n")

perfil_po <- calcular_perfil_diagnostico(
  datos          = datos_personas_ano,
  pertenencia    = 1,
  poblacion      = pob_censo$pob_po,
  total_egresos  = total_pa_po,
  anos_estudio   = anos_estudio,
  top_n          = 20,
  min_casos      = 1,
  verbose        = TRUE
)

tabla_po <- crear_tabla_perfil(
  datos            = perfil_po,
  tipo             = "perfil",
  titulo           = "Top 20 Dx primera hospitalizacion del ano - PO",
  resaltar_umbral  = 5,
  col_umbral       = "pct_total",
  color_resaltado  = "#FFEBEE",
  tamano_fuente    = 8
)

print(tabla_po)
guardar_tabla_html(tabla_po, "tabla_perfil_po_top20.html", dir_salida = dir_salida)
```

```{r grafico_po, fig.width=12, fig.height=9}
graf_po <- graficar_perfil_top(
  datos             = perfil_po,
  titulo            = "Top 20 Dx primera hospitalizacion del ano - PO",
  subtitulo         = "Un RUN por ano, RM 2010-2022",
  color_barras      = "#C62828",
  mostrar_etiquetas = TRUE,
  tamano_etiquetas  = 2.5
)

print(graf_po)
guardar_multiformato(graf_po, "perfil_po_top20_pa", 12, 9, 300, dir_salida = dir_salida)
```

```{r perfil_pg}
cat("=== TOP 20 DIAGNOSTICOS - PG (PERSONAS-ANO) ===\n")

perfil_pg <- calcular_perfil_diagnostico(
  datos          = datos_personas_ano,
  pertenencia    = 0,
  poblacion      = pob_censo$pob_pg,
  total_egresos  = total_pa_pg,
  anos_estudio   = anos_estudio,
  top_n          = 20,
  min_casos      = 1,
  verbose        = TRUE
)

tabla_pg <- crear_tabla_perfil(
  datos            = perfil_pg,
  tipo             = "perfil",
  titulo           = "Top 20 Dx primera hospitalizacion del ano - PG",
  resaltar_umbral  = 5,
  col_umbral       = "pct_total",
  color_resaltado  = "#E3F2FD",
  tamano_fuente    = 8
)

print(tabla_pg)
guardar_tabla_html(tabla_pg, "tabla_perfil_pg_top20.html", dir_salida = dir_salida)
```

```{r grafico_pg, fig.width=12, fig.height=9}
graf_pg <- graficar_perfil_top(
  datos             = perfil_pg,
  titulo            = "Top 20 Dx primera hospitalizacion del ano - PG",
  subtitulo         = "Un RUN por ano, RM 2010-2022",
  color_barras      = "#1565C0",
  mostrar_etiquetas = TRUE,
  tamano_etiquetas  = 2.5
)

print(graf_pg)
guardar_multiformato(graf_pg, "perfil_pg_top20_pa", 12, 9, 300, dir_salida = dir_salida)
```

## 10. Comparacion PO vs PG (personas-ano)

```{r comparacion}
cat("=== COMPARACION PO vs PG (PERSONAS-ANO) ===\n")

comparacion <- comparar_perfiles_po_pg(
  datos              = datos_personas_ano,
  poblacion_po       = pob_censo$pob_po,
  poblacion_pg       = pob_censo$pob_pg,
  total_egresos_po   = total_pa_po,
  total_egresos_pg   = total_pa_pg,
  anos_estudio       = anos_estudio,
  min_casos_po       = 50,
  top_n              = 20,
  ordenar_por        = "dif_tasa",
  verbose            = TRUE
)

tabla_comp <- crear_tabla_perfil(
  datos    = comparacion,
  tipo     = "comparacion",
  titulo   = "Comparacion PO vs PG - Primera hospitalizacion por persona-ano (2010-2022)",
  tamano_fuente = 8,
  incluir_rr = FALSE
)

print(tabla_comp)
guardar_tabla_html(tabla_comp, "tabla_comparacion_po_pg.html", dir_salida = dir_salida)
```

```{r grafico_diferencias, fig.width=13, fig.height=9}
graf_dif <- graficar_diferencias_tasas(
  datos             = comparacion,
  top_n             = 15,
  ordenar_por       = "abs",
  titulo            = "Top 15 Diferencias - Primera hospitalizacion por persona-ano",
  subtitulo         = "Diferencia en tasas anuales de personas hospitalizadas x 1000 (RM, 2010-2022)",
  color_po          = "#C62828",
  color_pg          = "#1565C0",
  mostrar_etiquetas = TRUE,
  tamano_etiquetas  = 2.3
)

print(graf_dif)
guardar_multiformato(graf_dif, "diferencias_tasas_pa", 13, 9, 300, dir_salida = dir_salida)
```

## 11. Intensidad de uso hospitalario por ano

```{r intensidad_uso}
cat("=== INTENSIDAD DE USO HOSPITALARIO (POR ANO) ===\n\n")

resumen_uso <- datos_personas_ano %>%
  mutate(grupo = ifelse(PERTENENCIA2 == 1, "PO", "PG")) %>%
  group_by(grupo) %>%
  summarise(
    n_personas_ano = n(),
    total_atenciones = sum(n_atenciones),
    prom_atenciones = mean(n_atenciones),
    mediana_atenciones = median(n_atenciones),
    max_atenciones = max(n_atenciones),
    pct_multiples = mean(n_atenciones > 1) * 100,
    prom_dias_total = mean(dias_estada_total, na.rm = TRUE),
    .groups = "drop"
  )

cat("ATENCIONES POR PERSONA-ANO:\n")
for (i in seq_len(nrow(resumen_uso))) {
  cat(sprintf("  %s: %.2f prom | %d mediana | %d max | %.1f%% con >1 atencion/ano\n",
              resumen_uso$grupo[i],
              resumen_uso$prom_atenciones[i],
              resumen_uso$mediana_atenciones[i],
              resumen_uso$max_atenciones[i],
              resumen_uso$pct_multiples[i]))
}
```

## 12. Resumen

```{r resumen_final}
cat("============================================================\n")
cat("RESUMEN - INDICADORES PERSONAS-ANO\n")
cat("============================================================\n\n")

cat("METODOLOGIA:\n")
cat("  Unificacion: primera atencion por RUN por ano\n")
cat("  Una persona puede aparecer en multiples anos\n")
cat("  Diagnostico: de la primera hospitalizacion del ano\n")
cat("  Letalidad: si alguna atencion del ano termino en fallecimiento\n\n")

cat("DATOS:\n")
cat("  Egresos originales:", format(n_egresos, big.mark = ","), "\n")
cat("  Personas-ano:      ", format(n_personas_ano, big.mark = ","), "\n")
cat("  PO:", format(n_po, big.mark = ","), "\n")
cat("  PG:", format(n_pg, big.mark = ","), "\n\n")

cat("INDICADORES GLOBALES:\n")
for (i in seq_len(nrow(ind_global))) {
  g <- ind_global$grupo[i]
  cat(sprintf("  %s: Tasa=%.2f x1000 p-a | Letalidad=%.2f x1000 | Dias=%.1f (prom)\n",
              g, ind_global$tasa_egresos_x1000[i],
              ind_global$prop_letalidad_x1000[i],
              ind_global$prom_dias_estada[i]))
}

cat("\nINTERPRETACION DE INDICADORES:\n")
cat("  - 'Tasa': proporcion anual promedio de personas hospitalizadas.\n")
cat("    Mas interpretable que el modo global; comparable con tasa de egresos\n")
cat("    (que sera mayor por contar eventos multiples por persona-ano).\n")
cat("  - Letalidad: mortalidad intrahospitalaria dentro del ano,\n")
cat("    NO tasa de letalidad causa-especifica.\n")
cat("  - Diagnostico: primera hospitalizacion del ano, no la mas grave.\n")
cat("  - Dias de estada: primera hospitalizacion del ano.\n")

cat("\nVENTAJAS DEL MODO ANUAL:\n")
cat("  - Permite analisis de tendencia temporal\n")
cat("  - Menor sesgo en letalidad (limitada al ano, no acumulada)\n")
cat("  - Menor reduccion que modo global (conserva mas datos)\n")

cat("\nLIMITACIONES:\n")
cat("  1. Letalidad no es causa-especifica; sesgo al 1er Dx del ano\n")
cat("  2. Personas-ano NO son independientes (misma persona en multiples anos)\n")
cat("  3. Censo 2017 fijo como proxy de poblacion media (2010-2022)\n")
cat("  4. Region del establecimiento != residencia del paciente\n")
cat("  5. Tasas crudas, sin estandarizacion por edad\n")
cat("  6. min_casos_po = 50 (reducido por deduplicacion)\n")

cat("\nARCHIVOS GENERADOS:\n")
archivos <- list.files(dir_salida, full.names = FALSE)
for (a in archivos) cat("  -", a, "\n")
```

---
**Generado**: `r Sys.Date()` | **Unidad de analisis**: Personas-ano (1 RUN por ano) | **Autor**: Rodolfo Tasso
