---
title: "Indicadores Epidemiologicos - Personas Unicas (Primera Atencion por RUN)"
author: "Rodolfo Tasso"
date: "`r Sys.Date()`"
description: "Indicadores epidemiologicos calculados sobre personas unicas (un registro por RUN en todo el periodo 2010-2022), eliminando hospitalizaciones repetidas"
format:
    html:
        embed-resources: true
        self-contained: true
        toc: true
        toc-depth: 3
---

# Indicadores Epidemiologicos — Personas Unicas

Calculo de indicadores epidemiologicos sobre **personas unicas** (un registro
por RUN en todo el periodo 2010-2022). Se conserva la primera atencion por
fecha de ingreso y se agregan: numero de atenciones, dias de estada total,
y letalidad (si alguna atencion termino en fallecimiento).

**Diferencia con analisis de egresos:** Aqui cada persona cuenta una sola vez,
independientemente de cuantas hospitalizaciones haya tenido. Esto permite
interpretar las tasas como **densidades de incidencia de primera hospitalizacion**
en lugar de tasas de eventos (egresos).

**Notas metodologicas:**

- La "tasa" reportada (personas / persona-anos) es una densidad de incidencia
  de primera hospitalizacion, NO una tasa anual convencional. Es sistematicamente
  menor que la tasa de egresos porque el numerador esta acotado a personas unicas.
- La letalidad reportada es **mortalidad intrahospitalaria global**: proporcion
  de personas que fallecieron en CUALQUIER hospitalizacion del periodo, no
  necesariamente en la que corresponde al diagnostico asignado (primera atencion).
  No debe interpretarse como tasa de letalidad causa-especifica (CFR).
- Los dias de estada en indicadores globales/desagregados corresponden a la
  **primera hospitalizacion**. El total acumulado se reporta en la seccion de
  intensidad de uso.
- `min_casos_po = 50` (vs 100 en analisis de egresos) porque la deduplicacion
  reduce el n por diagnostico.

## 1. Configuracion

```{r setup, message=FALSE, warning=FALSE}
suppressPackageStartupMessages({
  library(tidyverse)
  library(flextable)
  library(scales)
  library(censo2017)
  library(ciecl)
})

source("../../R/cargar_funciones.R")
load("../../BBDD_homologados.RData")

cat("Base de datos cargada:", format(nrow(datos_homologados), big.mark = ","), "registros\n")
```

## 2. Preparacion de datos

```{r preparar_datos}
cat("=== PREPARANDO DATOS ===\n\n")

n_total <- nrow(datos_homologados)

datos_prep <- datos_homologados %>%
  filter(
    !is.na(DIAG1),
    `AÑO` != "No reportado",
    PERTENENCIA2 %in% c(0L, 1L)
  ) %>%
  mutate(
    FECHA_INGRESO_FMT_DEIS = as.Date(FECHA_INGRESO_FMT_DEIS),
    FECHA_EGRESO_FMT_DEIS  = as.Date(FECHA_EGRESO_FMT_DEIS),
    DIAS_ESTADA = as.integer(FECHA_EGRESO_FMT_DEIS - FECHA_INGRESO_FMT_DEIS),
    DIAS_ESTADA = ifelse(DIAS_ESTADA < 0 | DIAS_ESTADA > 365, NA_integer_, DIAS_ESTADA)
  ) %>%
  concatenar_diag_ciecl("DIAG1", "DIAG_COMPLETO", verbose = TRUE)

n_egresos <- nrow(datos_prep)
cat("\nEgresos con PERTENENCIA2 definida:", format(n_egresos, big.mark = ","), "\n")
```

### 2.1. Unificacion por RUN (primera atencion, periodo completo)

```{r unificar}
datos_personas <- unificar_por_run(datos_prep, modo = "global", verbose = TRUE)

n_personas <- nrow(datos_personas)
n_po <- sum(datos_personas$PERTENENCIA2 == 1)
n_pg <- sum(datos_personas$PERTENENCIA2 == 0)

cat("\n--- RESUMEN DEDUPLICACION ---\n")
cat("  Egresos originales:", format(n_egresos, big.mark = ","), "\n")
cat("  Personas unicas:   ", format(n_personas, big.mark = ","), "\n")
cat("  Reduccion:         ", sprintf("%.1f%%", (1 - n_personas / n_egresos) * 100), "\n")
cat("  PO:", format(n_po, big.mark = ","), sprintf("(%.1f%%)\n", n_po / n_personas * 100))
cat("  PG:", format(n_pg, big.mark = ","), sprintf("(%.1f%%)\n", n_pg / n_personas * 100))
```

## 3. Denominadores (Censo 2017)

```{r denominadores_censo}
cat("=== DENOMINADORES POBLACIONALES ===\n\n")

pob_censo <- obtener_poblacion_censo(verbose = TRUE)
datos_censo <- extraer_datos_censo(verbose = TRUE)

cat("\nNacional:\n")
cat("  PO:", format(pob_censo$pob_po, big.mark = ","), "\n")
cat("  PG:", format(pob_censo$pob_pg, big.mark = ","), "\n")
```

## 4. Indicadores globales PO vs PG (personas unicas)

```{r indicadores_globales}
anos_estudio <- 13  # 2010-2022

# Denominadores de egresos: ahora son personas unicas
total_personas_po <- sum(datos_personas$PERTENENCIA2 == 1)
total_personas_pg <- sum(datos_personas$PERTENENCIA2 == 0)

ind_global <- calcular_indicadores_globales(
  datos = datos_personas,
  poblacion_po = pob_censo$pob_po,
  poblacion_pg = pob_censo$pob_pg,
  anos_estudio = anos_estudio,
  verbose = TRUE
)

# Agregar proporcion acumulada (personas/poblacion) como indicador complementario
ind_global <- ind_global %>%
  mutate(
    prop_acumulada_pct = (n_egresos / poblacion) * 100
  )

cat("\nPROPORCION ACUMULADA (personas hospitalizadas / poblacion):\n")
for (i in seq_len(nrow(ind_global))) {
  cat(sprintf("  %s: %s personas / %s hab = %.1f%%\n",
              ind_global$grupo[i],
              format(ind_global$n_egresos[i], big.mark = ","),
              format(ind_global$poblacion[i], big.mark = ","),
              ind_global$prop_acumulada_pct[i]))
}
cat("  (Proporcion de la poblacion hospitalizada al menos una vez en 13 anos)\n")

tabla_global <- crear_tabla_indicadores(
  ind_global,
  titulo = "Tabla 1. Indicadores globales - Personas unicas PO vs PG (2010-2022)",
  formato = "global"
)
tabla_global
```

```{r guardar_tabla_global}
dir_salida <- file.path(directorio_base, "resultados_tesis", "indicadores_personas_unicas")
if (!dir.exists(dir_salida)) dir.create(dir_salida, recursive = TRUE)

guardar_tabla_png(tabla_global, "tabla_ind_global_personas", dir_salida = dir_salida)
```

```{r grafico_global, fig.width=8, fig.height=5}
p_global <- ind_global %>%
  ggplot(aes(x = grupo, y = tasa_egresos_x1000, fill = grupo)) +
  geom_col(width = 0.6) +
  geom_text(aes(label = sprintf("%.1f", tasa_egresos_x1000)),
            vjust = -0.5, size = 4) +
  scale_fill_manual(values = c("PO" = "#C62828", "PG" = "#1565C0")) +
  labs(
    title = "Incidencia de primera hospitalizacion PO vs PG",
    subtitle = sprintf("Personas unicas / persona-anos x 1000 (n = %s, periodo 2010-2022)",
                        format(sum(ind_global$n_egresos), big.mark = ",")),
    x = NULL, y = "Personas hospitalizadas x 1000 persona-anos"
  ) +
  theme_minimal(base_size = 13) +
  theme(legend.position = "none") +
  coord_cartesian(ylim = c(0, max(ind_global$tasa_egresos_x1000) * 1.15))

p_global
guardar_multiformato(p_global, "tasas_global_personas", dir_salida = dir_salida)
```

## 5. Indicadores por Sexo

```{r indicadores_sexo}
ind_sexo <- calcular_indicadores_desagregados(
  datos = datos_personas,
  var_desglose = "GLOSA_SEXO",
  denominadores_censo = datos_censo$por_sexo,
  col_join_censo = "sexo",
  anos_estudio = anos_estudio,
  calcular_tasas = TRUE,
  verbose = TRUE
)

tabla_sexo <- crear_tabla_indicadores(
  ind_sexo,
  titulo = "Tabla 2. Indicadores por sexo - Personas unicas PO vs PG (2010-2022)",
  formato = "desagregado",
  incluir_tasas = TRUE
)
tabla_sexo
```

```{r guardar_tabla_sexo}
guardar_tabla_png(tabla_sexo, "tabla_ind_sexo_personas", dir_salida = dir_salida)
```

```{r grafico_sexo, fig.width=9, fig.height=5}
p_sexo <- ind_sexo %>%
  filter(!is.na(tasa_x1000)) %>%
  ggplot(aes(x = categoria, y = tasa_x1000, fill = grupo)) +
  geom_col(position = position_dodge(width = 0.7), width = 0.6) +
  geom_text(aes(label = sprintf("%.1f", tasa_x1000)),
            position = position_dodge(width = 0.7), vjust = -0.5, size = 3.5) +
  scale_fill_manual(values = c("PO" = "#C62828", "PG" = "#1565C0")) +
  labs(
    title = "Incidencia de primera hospitalizacion por sexo: PO vs PG",
    subtitle = "Personas unicas / persona-anos x 1000 (periodo 2010-2022)",
    x = NULL, y = "Personas hospitalizadas x 1000 persona-anos", fill = "Grupo"
  ) +
  theme_minimal(base_size = 13) +
  theme(legend.position = "bottom")

p_sexo
guardar_multiformato(p_sexo, "tasas_sexo_personas", dir_salida = dir_salida)
```

## 6. Indicadores por Grupo Etario

```{r indicadores_edad}
ind_edad <- calcular_indicadores_desagregados(
  datos = datos_personas,
  var_desglose = "GRUPO_ETARIO",
  denominadores_censo = datos_censo$por_grupo_etario,
  col_join_censo = "grupo_etario",
  anos_estudio = anos_estudio,
  calcular_tasas = TRUE,
  verbose = TRUE
)

tabla_edad <- crear_tabla_indicadores(
  ind_edad,
  titulo = "Tabla 3. Indicadores por grupo etario - Personas unicas PO vs PG (2010-2022)",
  formato = "desagregado",
  incluir_tasas = TRUE
)
tabla_edad
```

```{r guardar_tabla_edad}
guardar_tabla_png(tabla_edad, "tabla_ind_edad_personas", dir_salida = dir_salida)
```

```{r grafico_edad, fig.width=10, fig.height=6}
p_edad <- ind_edad %>%
  filter(!is.na(tasa_x1000)) %>%
  ggplot(aes(x = categoria, y = tasa_x1000, color = grupo, group = grupo)) +
  geom_line(linewidth = 1.2) +
  geom_point(size = 3) +
  scale_color_manual(values = c("PO" = "#C62828", "PG" = "#1565C0")) +
  labs(
    title = "Incidencia de primera hospitalizacion por grupo etario: PO vs PG",
    subtitle = "Personas unicas / persona-anos x 1000 (periodo 2010-2022)",
    x = "Grupo etario", y = "Personas hospitalizadas x 1000 persona-anos", color = "Grupo"
  ) +
  theme_minimal(base_size = 13) +
  theme(legend.position = "bottom")

p_edad
guardar_multiformato(p_edad, "tasas_edad_personas", dir_salida = dir_salida)
```

## 7. Indicadores por Region (solo proporciones)

**Nota:** No se calculan tasas regionales (region del establecimiento != residencia).

```{r indicadores_region}
datos_personas_region <- datos_personas %>%
  mutate(REGION_INT = as.integer(CODIGO_REGION)) %>%
  filter(!is.na(REGION_INT))

ind_region <- calcular_indicadores_desagregados(
  datos = datos_personas_region,
  var_desglose = "REGION_INT",
  denominadores_censo = datos_censo$por_region,
  col_join_censo = "region",
  anos_estudio = anos_estudio,
  calcular_tasas = FALSE,
  verbose = TRUE
)

nombres_region <- datos_personas_region %>%
  distinct(REGION_INT, NOMBRE_REGION) %>%
  mutate(categoria = as.character(REGION_INT))

ind_region <- ind_region %>%
  mutate(categoria = as.character(categoria)) %>%
  left_join(nombres_region, by = "categoria") %>%
  mutate(categoria = ifelse(!is.na(NOMBRE_REGION), NOMBRE_REGION, categoria)) %>%
  select(-REGION_INT, -NOMBRE_REGION)

tabla_region <- crear_tabla_indicadores(
  ind_region,
  titulo = "Tabla 4. Indicadores por region (proporciones) - Personas unicas (2010-2022)",
  formato = "desagregado",
  incluir_tasas = FALSE
)
tabla_region
```

```{r guardar_tabla_region}
guardar_tabla_png(tabla_region, "tabla_ind_region_personas", dir_salida = dir_salida)
```

## 8. Perfiles diagnosticos (Top 20) — Personas unicas

```{r perfil_po}
cat("=== TOP 20 DIAGNOSTICOS - PO (PERSONAS UNICAS) ===\n")

perfil_po <- calcular_perfil_diagnostico(
  datos          = datos_personas,
  pertenencia    = 1,
  poblacion      = pob_censo$pob_po,
  total_egresos  = total_personas_po,
  anos_estudio   = anos_estudio,
  top_n          = 20,
  min_casos      = 1,
  verbose        = TRUE
)

tabla_po <- crear_tabla_perfil(
  datos            = perfil_po,
  tipo             = "perfil",
  titulo           = "Top 20 Dx primera hospitalizacion - PO",
  resaltar_umbral  = 5,
  col_umbral       = "pct_total",
  color_resaltado  = "#FFEBEE",
  tamano_fuente    = 8
)

print(tabla_po)
guardar_tabla_html(tabla_po, "tabla_perfil_po_top20.html", dir_salida = dir_salida)
```

```{r grafico_po, fig.width=12, fig.height=9}
graf_po <- graficar_perfil_top(
  datos             = perfil_po,
  titulo            = "Top 20 Dx primera hospitalizacion - PO",
  subtitulo         = "Primera hospitalizacion por persona, RM 2010-2022",
  color_barras      = "#C62828",
  mostrar_etiquetas = TRUE,
  tamano_etiquetas  = 2.5
)

print(graf_po)
guardar_multiformato(graf_po, "perfil_po_top20_personas", 12, 9, 300, dir_salida = dir_salida)
```

```{r perfil_pg}
cat("=== TOP 20 DIAGNOSTICOS - PG (PERSONAS UNICAS) ===\n")

perfil_pg <- calcular_perfil_diagnostico(
  datos          = datos_personas,
  pertenencia    = 0,
  poblacion      = pob_censo$pob_pg,
  total_egresos  = total_personas_pg,
  anos_estudio   = anos_estudio,
  top_n          = 20,
  min_casos      = 1,
  verbose        = TRUE
)

tabla_pg <- crear_tabla_perfil(
  datos            = perfil_pg,
  tipo             = "perfil",
  titulo           = "Top 20 Dx primera hospitalizacion - PG",
  resaltar_umbral  = 5,
  col_umbral       = "pct_total",
  color_resaltado  = "#E3F2FD",
  tamano_fuente    = 8
)

print(tabla_pg)
guardar_tabla_html(tabla_pg, "tabla_perfil_pg_top20.html", dir_salida = dir_salida)
```

```{r grafico_pg, fig.width=12, fig.height=9}
graf_pg <- graficar_perfil_top(
  datos             = perfil_pg,
  titulo            = "Top 20 Dx primera hospitalizacion - PG",
  subtitulo         = "Primera hospitalizacion por persona, RM 2010-2022",
  color_barras      = "#1565C0",
  mostrar_etiquetas = TRUE,
  tamano_etiquetas  = 2.5
)

print(graf_pg)
guardar_multiformato(graf_pg, "perfil_pg_top20_personas", 12, 9, 300, dir_salida = dir_salida)
```

## 9. Comparacion PO vs PG (personas unicas)

```{r comparacion}
cat("=== COMPARACION PO vs PG (PERSONAS UNICAS) ===\n")

comparacion <- comparar_perfiles_po_pg(
  datos              = datos_personas,
  poblacion_po       = pob_censo$pob_po,
  poblacion_pg       = pob_censo$pob_pg,
  total_egresos_po   = total_personas_po,
  total_egresos_pg   = total_personas_pg,
  anos_estudio       = anos_estudio,
  min_casos_po       = 50,
  top_n              = 20,
  ordenar_por        = "dif_tasa",
  verbose            = TRUE
)

tabla_comp <- crear_tabla_perfil(
  datos    = comparacion,
  tipo     = "comparacion",
  titulo   = "Comparacion PO vs PG - Primera hospitalizacion por persona (2010-2022)",
  tamano_fuente = 8,
  incluir_rr = FALSE
)

print(tabla_comp)
guardar_tabla_html(tabla_comp, "tabla_comparacion_po_pg.html", dir_salida = dir_salida)
```

```{r grafico_diferencias, fig.width=13, fig.height=9}
graf_dif <- graficar_diferencias_tasas(
  datos             = comparacion,
  top_n             = 15,
  ordenar_por       = "abs",
  titulo            = "Top 15 Diferencias - Primera hospitalizacion por persona",
  subtitulo         = "Diferencia en densidad de incidencia x 1000 persona-anos (RM, 2010-2022)",
  color_po          = "#C62828",
  color_pg          = "#1565C0",
  mostrar_etiquetas = TRUE,
  tamano_etiquetas  = 2.3
)

print(graf_dif)
guardar_multiformato(graf_dif, "diferencias_tasas_personas", 13, 9, 300, dir_salida = dir_salida)
```

## 10. Intensidad de uso hospitalario

```{r intensidad_uso}
cat("=== INTENSIDAD DE USO HOSPITALARIO ===\n\n")

resumen_uso <- datos_personas %>%
  mutate(grupo = ifelse(PERTENENCIA2 == 1, "PO", "PG")) %>%
  group_by(grupo) %>%
  summarise(
    n_personas = n(),
    total_atenciones = sum(n_atenciones),
    prom_atenciones = mean(n_atenciones),
    mediana_atenciones = median(n_atenciones),
    max_atenciones = max(n_atenciones),
    pct_multiples = mean(n_atenciones > 1) * 100,
    prom_dias_total = mean(dias_estada_total, na.rm = TRUE),
    mediana_dias_total = median(dias_estada_total, na.rm = TRUE),
    .groups = "drop"
  )

cat("ATENCIONES POR PERSONA:\n")
for (i in seq_len(nrow(resumen_uso))) {
  cat(sprintf("  %s: %.2f prom | %d mediana | %d max | %.1f%% con >1 atencion\n",
              resumen_uso$grupo[i],
              resumen_uso$prom_atenciones[i],
              resumen_uso$mediana_atenciones[i],
              resumen_uso$max_atenciones[i],
              resumen_uso$pct_multiples[i]))
}

cat("\nDIAS DE ESTADA TOTAL (todas las atenciones sumadas):\n")
for (i in seq_len(nrow(resumen_uso))) {
  cat(sprintf("  %s: %.1f prom | %.0f mediana\n",
              resumen_uso$grupo[i],
              resumen_uso$prom_dias_total[i],
              resumen_uso$mediana_dias_total[i]))
}
```

## 11. Resumen

```{r resumen_final}
cat("============================================================\n")
cat("RESUMEN - INDICADORES PERSONAS UNICAS (GLOBAL)\n")
cat("============================================================\n\n")

cat("METODOLOGIA:\n")
cat("  Unificacion: primera atencion por RUN (periodo completo 2010-2022)\n")
cat("  Diagnostico: de la primera hospitalizacion\n")
cat("  Letalidad: si CUALQUIER atencion termino en fallecimiento\n")
cat("  Dias de estada: de la primera atencion (DIAS_ESTADA)\n")
cat("                  total acumulado (dias_estada_total)\n\n")

cat("DATOS:\n")
cat("  Egresos originales:", format(n_egresos, big.mark = ","), "\n")
cat("  Personas unicas:   ", format(n_personas, big.mark = ","), "\n")
cat("  PO:", format(n_po, big.mark = ","), "\n")
cat("  PG:", format(n_pg, big.mark = ","), "\n\n")

cat("INDICADORES GLOBALES:\n")
for (i in seq_len(nrow(ind_global))) {
  g <- ind_global$grupo[i]
  cat(sprintf("  %s: Tasa=%.2f x1000 p-a | Letalidad=%.2f x1000 | Dias=%.1f (prom)\n",
              g, ind_global$tasa_egresos_x1000[i],
              ind_global$prop_letalidad_x1000[i],
              ind_global$prom_dias_estada[i]))
}

cat("\nINTERPRETACION DE INDICADORES (diferencias con analisis de egresos):\n")
cat("  - 'Tasa': densidad de incidencia de primera hospitalizacion,\n")
cat("    NO tasa anual de egresos. Sistematicamente menor.\n")
cat("  - Letalidad: mortalidad intrahospitalaria global de la persona,\n")
cat("    NO tasa de letalidad causa-especifica (CFR).\n")
cat("    Una persona cuya 1a atencion fue E11 (diabetes) pero fallecio\n")
cat("    en una hospitalizacion posterior por I21 (IAM) se cuenta como\n")
cat("    'fallecido' en el perfil de E11.\n")
cat("  - Dias de estada: de la primera hospitalizacion unicamente.\n")
cat("  - Diagnostico: de la primera hospitalizacion por fecha de ingreso.\n")
cat("    No refleja la causa mas grave ni la mas reciente.\n")

cat("\nLIMITACIONES ESPECIFICAS DE ESTE ANALISIS:\n")
cat("  1. El denominador persona-anos sobreestima el tiempo en riesgo\n")
cat("     (personas ya hospitalizadas siguen contribuyendo persona-tiempo)\n")
cat("  2. Letalidad no es causa-especifica; sesgo de atribucion al 1er Dx\n")
cat("  3. Censo 2017 fijo como proxy de poblacion media (2010-2022)\n")
cat("  4. Region del establecimiento != residencia del paciente\n")
cat("  5. Tasas crudas, sin estandarizacion por edad\n")
cat("  6. min_casos_po = 50 (reducido por deduplicacion)\n")

cat("\nARCHIVOS GENERADOS:\n")
archivos <- list.files(dir_salida, full.names = FALSE)
for (a in archivos) cat("  -", a, "\n")
```

---
**Generado**: `r Sys.Date()` | **Unidad de analisis**: Personas unicas (1 RUN = 1 registro) | **Autor**: Rodolfo Tasso
