---
title: "Indicadores Epidemiologicos - Protocolo Tabla 4 (excl. Cap. O y P)"
author: "Rodolfo Tasso"
date: "`r Sys.Date()`"
description: "Indicadores epidemiologicos del protocolo (OPS 2018, Bonita 2006) desagregados por pertenencia, sexo, grupo etario y region, excluyendo capitulos O y P"
format:
    html:
        embed-resources: true
        self-contained: true
        toc: true
        toc-depth: 3
---

# Indicadores Epidemiologicos — Protocolo Tabla 4 (excl. Cap. O y P)

Calculo de los indicadores epidemiologicos definidos en la Tabla 4 del protocolo
de tesis, desagregados por pertenencia a Pueblos Originarios (Variable Enriquecida),
sexo, grupo etario y region. Periodo 2010-2022. Se excluyen los capitulos O
(Embarazo, parto y puerperio) y P (Afecciones perinatales).

**Indicadores:**

1. Tasa de egresos (x1000 persona-anos)
2. Proporcion de egresos por causa (x1000 egresos)
3. Proporcion de letalidad intrahospitalaria (x1000)
4. Tasa de letalidad por causa (x1000)
5. Dias de estada (promedio y mediana)

**Notas metodologicas:**

- Denominador censal: Censo 2017 como proxy de poblacion media del periodo
- Region: solo proporciones y razones (region del establecimiento != residencia del paciente)
- Estudio poblacional: sin intervalos de confianza (Flores et al., 2024)
- "Tasa de letalidad" = proporcion (CFR) segun convencion epidemiologica
- Persona-anos NO cambian por exclusion O/P (se excluyen diagnosticos, no personas)

## 1. Configuracion

```{r setup, message=FALSE, warning=FALSE}
suppressPackageStartupMessages({
  library(tidyverse)
  library(flextable)
  library(scales)
  library(censo2017)
  library(ciecl)
})

source("../../R/cargar_funciones.R")
load("../../BBDD_homologados.RData")

cat("Base de datos cargada:", format(nrow(datos_homologados), big.mark = ","), "registros\n")
```

## 2. Preparacion de datos (excl. Cap. O y P)

```{r preparar_datos}
cat("=== PREPARANDO DATOS (excl. Cap. O y P) ===\n\n")

n_total <- nrow(datos_homologados)

# Filtrar: DIAG1 valido, ano reportado, PERTENENCIA2 definida (0 o 1)
datos_pre_filtro <- datos_homologados %>%
  filter(
    !is.na(DIAG1),
    `AÑO` != "No reportado",
    PERTENENCIA2 %in% c(0L, 1L)
  ) %>%
  mutate(
    FECHA_INGRESO_FMT_DEIS = as.Date(FECHA_INGRESO_FMT_DEIS),
    FECHA_EGRESO_FMT_DEIS  = as.Date(FECHA_EGRESO_FMT_DEIS),
    DIAS_ESTADA = as.integer(FECHA_EGRESO_FMT_DEIS - FECHA_INGRESO_FMT_DEIS),
    DIAS_ESTADA = ifelse(DIAS_ESTADA < 0 | DIAS_ESTADA > 365, NA_integer_, DIAS_ESTADA)
  )

n_antes_filtro <- nrow(datos_pre_filtro)

# Excluir capitulos O (O00-O99) y P (P00-P96)
datos_prep <- datos_pre_filtro %>%
  filter(!str_detect(DIAG1, "^O|^P")) %>%
  concatenar_diag_ciecl("DIAG1", "DIAG_COMPLETO", verbose = TRUE)

n_validos   <- nrow(datos_prep)
n_excl_op   <- n_antes_filtro - n_validos
n_po        <- sum(datos_prep$PERTENENCIA2 == 1)
n_pg        <- sum(datos_prep$PERTENENCIA2 == 0)

cat("\nREGISTROS:\n")
cat("  Total base original:       ", format(n_total, big.mark = ","), "\n")
cat("  Con PERTENENCIA2 definida: ", format(n_antes_filtro, big.mark = ","),
    sprintf("(%.1f%%)\n", n_antes_filtro / n_total * 100))
cat("  Excluidos Cap. O y P:      ", format(n_excl_op, big.mark = ","),
    sprintf("(%.1f%% de VE)\n", n_excl_op / n_antes_filtro * 100))
cat("  Registros finales:         ", format(n_validos, big.mark = ","), "\n")
cat("\nDISTRIBUCION:\n")
cat("  PO (PERTENENCIA2 = 1):", format(n_po, big.mark = ","),
    sprintf("(%.1f%%)\n", n_po / n_validos * 100))
cat("  PG (PERTENENCIA2 = 0):", format(n_pg, big.mark = ","),
    sprintf("(%.1f%%)\n", n_pg / n_validos * 100))

# Validar DIAS_ESTADA
cat("\nDIAS_ESTADA:\n")
cat("  Validos:", format(sum(!is.na(datos_prep$DIAS_ESTADA)), big.mark = ","), "\n")
cat("  NA:", format(sum(is.na(datos_prep$DIAS_ESTADA)), big.mark = ","), "\n")
cat("  Promedio:", round(mean(datos_prep$DIAS_ESTADA, na.rm = TRUE), 1), "dias\n")
cat("  Mediana:", median(datos_prep$DIAS_ESTADA, na.rm = TRUE), "dias\n")

# Validar COND_EGR
cat("\nCOND_EGR (letalidad):\n")
cat("  Fallecidos (==2):", format(sum(datos_prep$COND_EGR == 2, na.rm = TRUE), big.mark = ","), "\n")
cat("  Vivos (!=2):", format(sum(datos_prep$COND_EGR != 2, na.rm = TRUE), big.mark = ","), "\n")
```

## 3. Denominadores (Censo 2017)

```{r denominadores_censo}
cat("=== EXTRAYENDO DENOMINADORES DEL CENSO 2017 ===\n\n")

# Denominadores nacionales
pob_censo <- obtener_poblacion_censo(verbose = TRUE)

# Denominadores desagregados
datos_censo <- extraer_datos_censo(verbose = TRUE)

cat("\n=== RESUMEN DENOMINADORES ===\n")
cat("Nacional (NO cambian por exclusion O/P):\n")
cat("  PO:", format(pob_censo$pob_po, big.mark = ","), "\n")
cat("  PG:", format(pob_censo$pob_pg, big.mark = ","), "\n")

cat("\nPor sexo:\n")
print(datos_censo$por_sexo %>% select(sexo, total, pertenece))

cat("\nPor grupo etario:\n")
print(datos_censo$por_grupo_etario %>% select(grupo_etario, total, pertenece))

cat("\nPor region (16 regiones + Nuble):\n")
print(datos_censo$por_region %>% select(region, total, pertenece))
```

## 4. Indicadores globales PO vs PG (excl. Cap. O y P)

```{r indicadores_globales}
anos_estudio <- 13  # 2010-2022

ind_global <- calcular_indicadores_globales(
  datos = datos_prep,
  poblacion_po = pob_censo$pob_po,
  poblacion_pg = pob_censo$pob_pg,
  anos_estudio = anos_estudio,
  verbose = TRUE
)

# Tabla
tabla_global <- crear_tabla_indicadores(
  ind_global,
  titulo = "Tabla 1. Indicadores globales PO vs PG (excl. Cap. O y P, 2010-2022)",
  formato = "global"
)
tabla_global
```

```{r guardar_tabla_global}
dir_salida <- file.path(directorio_base, "resultados_tesis", "indicadores_epidemiologicos_sin_op")
if (!dir.exists(dir_salida)) dir.create(dir_salida, recursive = TRUE)

guardar_tabla_png(tabla_global, "tabla_ind_global_sin_op", dir_salida = dir_salida)
```

```{r grafico_global, fig.width=8, fig.height=5}
# Grafico comparativo de tasas de egresos
p_global <- ind_global %>%
  ggplot(aes(x = grupo, y = tasa_egresos_x1000, fill = grupo)) +
  geom_col(width = 0.6) +
  geom_text(aes(label = sprintf("%.1f", tasa_egresos_x1000)),
            vjust = -0.5, size = 4) +
  scale_fill_manual(values = c("PO" = "#C62828", "PG" = "#1565C0")) +
  labs(
    title = "Tasa de egresos PO vs PG (excl. Cap. O y P)",
    subtitle = sprintf("Por 1000 persona-anos. Periodo 2010-2022 (n = %s)",
                        format(sum(ind_global$n_egresos), big.mark = ",")),
    x = NULL, y = "Tasa x 1000 persona-anos"
  ) +
  theme_minimal(base_size = 13) +
  theme(legend.position = "none") +
  coord_cartesian(ylim = c(0, max(ind_global$tasa_egresos_x1000) * 1.15))

p_global
guardar_multiformato(p_global, "tasas_global_sin_op", dir_salida = dir_salida)
```

## 5. Indicadores por Sexo (excl. Cap. O y P)

```{r indicadores_sexo}
ind_sexo <- calcular_indicadores_desagregados(
  datos = datos_prep,
  var_desglose = "GLOSA_SEXO",
  denominadores_censo = datos_censo$por_sexo,
  col_join_censo = "sexo",
  anos_estudio = anos_estudio,
  calcular_tasas = TRUE,
  verbose = TRUE
)

tabla_sexo <- crear_tabla_indicadores(
  ind_sexo,
  titulo = "Tabla 2. Indicadores por sexo, PO vs PG (excl. Cap. O y P, 2010-2022)",
  formato = "desagregado",
  incluir_tasas = TRUE
)
tabla_sexo
```

```{r guardar_tabla_sexo}
guardar_tabla_png(tabla_sexo, "tabla_ind_sexo_sin_op", dir_salida = dir_salida)
```

```{r grafico_sexo, fig.width=9, fig.height=5}
p_sexo <- ind_sexo %>%
  filter(!is.na(tasa_x1000)) %>%
  ggplot(aes(x = categoria, y = tasa_x1000, fill = grupo)) +
  geom_col(position = position_dodge(width = 0.7), width = 0.6) +
  geom_text(aes(label = sprintf("%.1f", tasa_x1000)),
            position = position_dodge(width = 0.7), vjust = -0.5, size = 3.5) +
  scale_fill_manual(values = c("PO" = "#C62828", "PG" = "#1565C0")) +
  labs(
    title = "Tasa de egresos por sexo: PO vs PG (excl. Cap. O y P)",
    subtitle = "Por 1000 persona-anos. Periodo 2010-2022",
    x = NULL, y = "Tasa x 1000 persona-anos", fill = "Grupo"
  ) +
  theme_minimal(base_size = 13) +
  theme(legend.position = "bottom")

p_sexo
guardar_multiformato(p_sexo, "tasas_sexo_sin_op", dir_salida = dir_salida)
```

## 6. Indicadores por Grupo Etario (excl. Cap. O y P)

```{r indicadores_edad}
ind_edad <- calcular_indicadores_desagregados(
  datos = datos_prep,
  var_desglose = "GRUPO_ETARIO",
  denominadores_censo = datos_censo$por_grupo_etario,
  col_join_censo = "grupo_etario",
  anos_estudio = anos_estudio,
  calcular_tasas = TRUE,
  verbose = TRUE
)

tabla_edad <- crear_tabla_indicadores(
  ind_edad,
  titulo = "Tabla 3. Indicadores por grupo etario, PO vs PG (excl. Cap. O y P, 2010-2022)",
  formato = "desagregado",
  incluir_tasas = TRUE
)
tabla_edad
```

```{r guardar_tabla_edad}
guardar_tabla_png(tabla_edad, "tabla_ind_edad_sin_op", dir_salida = dir_salida)
```

```{r grafico_edad, fig.width=10, fig.height=6}
p_edad <- ind_edad %>%
  filter(!is.na(tasa_x1000)) %>%
  ggplot(aes(x = categoria, y = tasa_x1000, color = grupo, group = grupo)) +
  geom_line(linewidth = 1.2) +
  geom_point(size = 3) +
  scale_color_manual(values = c("PO" = "#C62828", "PG" = "#1565C0")) +
  labs(
    title = "Tasa de egresos por grupo etario: PO vs PG (excl. Cap. O y P)",
    subtitle = "Por 1000 persona-anos. Periodo 2010-2022",
    x = "Grupo etario", y = "Tasa x 1000 persona-anos", color = "Grupo"
  ) +
  theme_minimal(base_size = 13) +
  theme(legend.position = "bottom")

p_edad
guardar_multiformato(p_edad, "tasas_edad_sin_op", dir_salida = dir_salida)
```

```{r heatmap_letalidad_edad, fig.width=10, fig.height=5}
# Heatmap de letalidad por grupo etario
p_let_edad <- ind_edad %>%
  filter(!is.na(prop_letalidad_x1000)) %>%
  select(categoria, grupo, prop_letalidad_x1000) %>%
  ggplot(aes(x = categoria, y = grupo, fill = prop_letalidad_x1000)) +
  geom_tile(color = "white", linewidth = 0.5) +
  geom_text(aes(label = sprintf("%.1f", prop_letalidad_x1000)), size = 3.5) +
  scale_fill_gradient(low = "#FFF5F0", high = "#CB181D",
                      name = "Letalidad\n(x1000)") +
  labs(
    title = "Letalidad intrahospitalaria por grupo etario (excl. Cap. O y P)",
    subtitle = "Por 1000 egresos. Periodo 2010-2022",
    x = "Grupo etario", y = NULL
  ) +
  theme_minimal(base_size = 13) +
  theme(panel.grid = element_blank())

p_let_edad
guardar_multiformato(p_let_edad, "heatmap_letalidad_edad_sin_op", dir_salida = dir_salida)
```

## 7. Indicadores por Region (solo proporciones, excl. Cap. O y P)

**Nota:** No se calculan tasas regionales porque la region del establecimiento
(disponible en la BBDD) no corresponde necesariamente a la region de residencia
del paciente. Solo se reportan proporciones y razones PO/PG.

```{r indicadores_region}
# Mapear CODIGO_REGION (chr) a region (int) para join con censo
datos_prep_region <- datos_prep %>%
  mutate(REGION_INT = as.integer(CODIGO_REGION)) %>%
  filter(!is.na(REGION_INT))

ind_region <- calcular_indicadores_desagregados(
  datos = datos_prep_region,
  var_desglose = "REGION_INT",
  denominadores_censo = datos_censo$por_region,
  col_join_censo = "region",
  anos_estudio = anos_estudio,
  calcular_tasas = FALSE,
  verbose = TRUE
)

# Agregar nombre de region para la tabla
nombres_region <- datos_prep_region %>%
  distinct(REGION_INT, NOMBRE_REGION) %>%
  mutate(categoria = as.character(REGION_INT))

ind_region <- ind_region %>%
  mutate(categoria = as.character(categoria)) %>%
  left_join(nombres_region, by = "categoria") %>%
  mutate(categoria = ifelse(!is.na(NOMBRE_REGION), NOMBRE_REGION, categoria)) %>%
  select(-REGION_INT, -NOMBRE_REGION)

tabla_region <- crear_tabla_indicadores(
  ind_region,
  titulo = "Tabla 4. Indicadores por region (excl. Cap. O y P, 2010-2022)",
  formato = "desagregado",
  incluir_tasas = FALSE
)
tabla_region
```

```{r guardar_tabla_region}
guardar_tabla_png(tabla_region, "tabla_ind_region_sin_op", dir_salida = dir_salida)
```

```{r grafico_razon_region, fig.width=10, fig.height=7}
# Razon PO/PG por region
razon_region <- ind_region %>%
  filter(grupo == "PO", !is.na(razon_po_pg)) %>%
  arrange(desc(razon_po_pg))

p_razon <- razon_region %>%
  ggplot(aes(x = reorder(categoria, razon_po_pg), y = razon_po_pg)) +
  geom_col(aes(fill = ifelse(razon_po_pg > 1, "Mayor PO", "Mayor PG")),
           width = 0.7) +
  geom_hline(yintercept = 1, linetype = "dashed", color = "grey40") +
  geom_text(aes(label = sprintf("%.2f", razon_po_pg)),
            hjust = ifelse(razon_region$razon_po_pg > 1, -0.1, 1.1),
            size = 3) +
  scale_fill_manual(values = c("Mayor PO" = "#C62828", "Mayor PG" = "#1565C0")) +
  coord_flip() +
  labs(
    title = "Razon de proporcion PO/PG por region (excl. Cap. O y P)",
    subtitle = "Valores > 1 indican mayor proporcion en PO. Periodo 2010-2022",
    x = NULL, y = "Razon PO/PG", fill = NULL
  ) +
  theme_minimal(base_size = 12) +
  theme(legend.position = "bottom")

p_razon
guardar_multiformato(p_razon, "razon_region_sin_op", ancho = 10, alto = 7,
                     dir_salida = dir_salida)
```

## 8. Indicadores por causa (Top 20, excl. Cap. O y P)

```{r indicadores_causa}
# Reutilizar funciones existentes de perfiles
comparacion_causa <- comparar_perfiles_po_pg(
  datos = datos_prep,
  poblacion_po = pob_censo$pob_po,
  poblacion_pg = pob_censo$pob_pg,
  total_egresos_po = n_po,
  total_egresos_pg = n_pg,
  anos_estudio = anos_estudio,
  min_casos_po = 100,
  top_n = 20,
  col_pertenencia = "PERTENENCIA2",
  verbose = TRUE
)

tabla_causa <- crear_tabla_perfil(
  comparacion_causa,
  tipo = "comparacion",
  titulo = "Tabla 5. Top 20 diagnosticos PO vs PG (excl. Cap. O y P, 2010-2022)",
  incluir_rr = FALSE
)
tabla_causa
```

```{r guardar_tabla_causa}
guardar_tabla_png(tabla_causa, "tabla_ind_causa_sin_op", dir_salida = dir_salida)
```

## 9. Resumen y limitaciones

```{r resumen_final}
cat("============================================================\n")
cat("RESUMEN DE INDICADORES (excl. Cap. O y P)\n")
cat("============================================================\n\n")

cat("Periodo: 2010-2022 (13 anos)\n")
cat("Fuente pertenencia: Variable Enriquecida (PERTENENCIA2)\n")
cat("Denominador: Censo 2017\n")
cat("Exclusion: Capitulos O (Embarazo/parto) y P (Perinatales)\n")
cat("Registros excluidos:", format(n_excl_op, big.mark = ","),
    sprintf("(%.1f%%)\n\n", n_excl_op / n_antes_filtro * 100))

cat("INDICADORES GLOBALES:\n")
for (i in seq_len(nrow(ind_global))) {
  g <- ind_global$grupo[i]
  cat(sprintf("  %s: Tasa=%.2f x1000 p-a | Letalidad=%.2f x1000 | Dias=%.1f (prom)\n",
              g, ind_global$tasa_egresos_x1000[i],
              ind_global$prop_letalidad_x1000[i],
              ind_global$prom_dias_estada[i]))
}

cat("\nDESAGREGACIONES CALCULADAS:\n")
cat("  - Por sexo: con tasas censales\n")
cat("  - Por grupo etario: con tasas censales\n")
cat("  - Por region: solo proporciones y razones (sin tasas)\n")
cat("  - Por causa (Top 20): con tasas y diferencias\n")

cat("\nLIMITACIONES:\n")
cat("  1. Censo 2017 fijo como proxy de poblacion media del periodo 2010-2022\n")
cat("  2. Region del establecimiento != region de residencia (sin tasas regionales)\n")
cat("  3. Tasas crudas, sin estandarizacion por edad\n")
cat("  4. 'Tasa de letalidad' = proporcion (CFR) segun convencion epidemiologica\n")
cat("  5. Estudio poblacional: sin intervalos de confianza\n")
cat("  6. Capitulos O y P excluidos: modifica distribucion proporcional de causas\n")

cat("\nARCHIVOS GENERADOS:\n")
archivos <- list.files(dir_salida, full.names = FALSE)
for (a in archivos) cat("  -", a, "\n")
```
