---
title: "Perfiles Diagnósticos Desagregados"
subtitle: "Análisis Epidemiológico Multidimensional: Sexo, Edad y Región"
author: "Rodolfo Tasso"
format:
  html:
    toc: true
    toc-title: "Índice"
    theme: cosmo
    code-fold: true
    fig-width: 12
    fig-height: 8
execute:
  warning: false
  message: false
---

```{r setup}
# Ecosistema Tidyverse y r-lib
library(dplyr)
library(tidyr)
library(ggplot2)
library(cli)
library(rlang)
library(stringr)
library(forcats)

project_root <- rprojroot::find_root(rprojroot::has_file("BBDD_homologados.RData"))
setwd(project_root)

# Cargar ecosistema completo del proyecto
source("R/cargar_funciones.R")
source("R/perfiles/calcular_indicadores_desagregados.R")
source("R/funciones/ordenar_regiones.R")

library(flextable)
library(readr)

# Directorio de exportacion de tablas/CSV de este informe
dir_salida_datos <- file.path(project_root, "analisis/05_perfiles_cie10/resultados_tesis/datos_desagregados")
if (!dir.exists(dir_salida_datos)) dir.create(dir_salida_datos, recursive = TRUE)

# Estilos de r-lib para el reporte
cli_h1("Iniciando Procesamiento Epidemiológico Multidimensional")

# Cargar Datos
load("BBDD_homologados.RData")
censo_lista <- extraer_datos_censo(verbose = FALSE)

#' Tabla flextable estandar para indicadores estratificados
#' Asume columnas: estrato(s), Capitulo, n_PI, n_PG, prop_PI, prop_PG, BPP, TBE (cuando aplique)
tabla_indicadores <- function(df, var_estrato, titulo = NULL) {
  cols_orden <- intersect(c(var_estrato, "grupo", "Capitulo", "n", "TBE", "prop", "BPP",
                            "prop_PI", "prop_PG", "n_PI", "n_PG", "TBE_PI", "TBE_PG"),
                          names(df))
  df_ord <- df %>% dplyr::select(dplyr::all_of(cols_orden))
  ft <- flextable::flextable(df_ord) %>%
    flextable::colformat_double(digits = 2) %>%
    flextable::autofit() %>%
    flextable::theme_booktabs()
  if (!is.null(titulo)) ft <- flextable::set_caption(ft, caption = titulo)
  ft
}

# --- FUNCIONES DE VISUALIZACIÓN AVANZADA ---

#' Gráfico de Disparidades Facetado (Expert Version)
graficar_disparidades_facet <- function(datos_ind, var_facet, titulo) {
  df_plot <- datos_ind %>%
    group_by(!!sym(var_facet)) %>%
    arrange(desc(abs(BPP))) %>%
    slice_head(n = 10) %>%
    ungroup() %>%
    mutate(
      color_brecha = ifelse(BPP > 0, "Sobre-representación PI", "Sub-representación PI"),
      Capitulo_wrap = stringr::str_wrap(Capitulo, width = 35)
    )
  
  ggplot(df_plot, aes(x = reorder(Capitulo_wrap, BPP), y = BPP, fill = color_brecha)) +
    geom_col() +
    facet_wrap(as.formula(paste("~", var_facet)), scales = "free_y") +
    coord_flip() +
    geom_hline(yintercept = 0, linetype = "dashed") +
    scale_fill_manual(values = c("Sobre-representación PI" = colores_pertenencia[["PO"]], 
                                "Sub-representación PI" = colores_pertenencia[["PG"]])) +
    labs(
      title = titulo, 
      subtitle = "Brecha de Perfil Proporcional (BPP): Diferencia en puntos porcentuales entre PI y PG", 
      x = NULL, y = "Diferencia (Puntos Porcentuales)", 
      fill = "Interpretación",
      caption = "BPP > 0: El capítulo tiene mayor peso relativo en el perfil indígena.\nAnálisis por Evento Hospitalario. Chile 2010-2022."
    ) +
    theme_minimal() +
    theme(legend.position = "bottom", strip.text = element_text(face = "bold", size = 11))
}

#' Heatmap Regional de Carga de Enfermedad (TBE)
graficar_heatmap_regional <- function(datos_ind, titulo) {
  # Obtener nombres cortos de regiones ordenados geográficamente
  tabla_regiones <- obtener_tabla_regiones()
  
  df_plot <- datos_ind %>%
    filter(grupo == "PI") %>%
    mutate(
      nombre_region = codigo_a_nombre_region(region, tipo = "corto"),
      nombre_region = factor(nombre_region, levels = tabla_regiones$nombre_corto),
      Capitulo_wrap = stringr::str_wrap(Capitulo, width = 30)
    )
  
  # Seleccionar capítulos con mayor variabilidad o carga para no saturar el mapa
  top_caps <- df_plot %>% 
    group_by(Capitulo_wrap) %>% 
    summarise(m = mean(TBE, na.rm = TRUE), .groups = "drop") %>% 
    arrange(desc(m)) %>% 
    head(18) %>% 
    pull(Capitulo_wrap)
  
  df_plot %>%
    filter(Capitulo_wrap %in% top_caps) %>%
    ggplot(aes(x = nombre_region, y = Capitulo_wrap, fill = TBE)) +
    geom_tile(color = "white") +
    scale_fill_distiller(palette = "YlOrRd", direction = 1, name = "TBE x 10k", na.value = "grey90") +
    labs(
      title = titulo, 
      subtitle = "Tasa Bruta de Egresos (TBE) por 10.000 hab. en Población Indígena", 
      x = NULL, 
      y = NULL,
      caption = "Regiones ordenadas de Norte a Sur. La TBE mide la carga de enfermedad relativa a la población indígena regional."
    ) +
    theme_minimal() +
    theme(
      axis.text.x = element_text(angle = 45, hjust = 1, size = 9), 
      panel.grid = element_blank(),
      plot.title = element_text(face = "bold")
    )
}
```

## 1. Introducción y resumen general

Este documento presenta un **análisis epidemiológico multidimensional** que estratifica los perfiles diagnósticos CIE-10 de la población hospitalizada en Chile (2010–2022) según **sexo**, **grupo etario** y **región**, comparando Pueblos Indígenas (PI) con la Población General (PG).

La unidad de análisis es el **egreso hospitalario** (no la persona única), y la identificación de PI se realiza con la **variable enriquecida `PERTENENCIA2`**, que integra autodeclaración en egresos, RSH y CONADI.

**Qué encontrará el lector al renderizar este documento:**

- (i) **Brechas por sexo**: comparación de la composición de causas CIE-10 entre hombres y mujeres dentro de PI y PG.
- (ii) **Brechas por ciclo vital**: perfiles diagnósticos por grupo etario para detectar inequidades a lo largo del curso de vida.
- (iii) **Heatmap regional**: carga de enfermedad expresada como Tasa Bruta de Egresos por 10.000 habitantes (TBE) por región y capítulo CIE-10.
- (iv) **Combinación sexo × región**: estratificación cruzada para identificar territorios y subgrupos con mayores disparidades.

**Métricas utilizadas:**

- **BPP (Brecha de Puntos Porcentuales)**: diferencia absoluta entre el porcentaje que un capítulo CIE-10 representa en PI versus PG. Un **BPP positivo** indica **sobrerrepresentación** del capítulo en PI; un **BPP negativo** indica **sub-representación**.
- **TBE (Tasa Bruta de Egresos por 10.000 habitantes)**: número de egresos por capítulo CIE-10 ajustado por la población base, permitiendo comparar magnitud absoluta entre regiones y subgrupos.

## 2. Preparación de Datos (Unidad de Análisis: Egreso)

Siguiendo la decisión metodológica de la tesis, la unidad de análisis es el **Egreso Hospitalario**.

```{r preparacion-datos}
# Asegurar que sea data.table para usar sintaxis optimizada
library(data.table)
setDT(datos_homologados)

cols_necesarias <- c("PERTENENCIA2", "COND_EGR", "FECHA_EGRESO_FMT_DEIS", "FECHA_INGRESO_FMT_DEIS", "Grupo_CIE10", "AÑO", "CODIGO_REGION", "GLOSA_SEXO", "EDAD_ANOS")

datos_analisis <- datos_homologados[, cols_necesarias, with = FALSE] %>%
  as_tibble() %>%
  mutate(
    DIAS_ESTADA = as.numeric(as.Date(FECHA_EGRESO_FMT_DEIS) - as.Date(FECHA_INGRESO_FMT_DEIS)),
    Capitulo = Grupo_CIE10,
    sexo = GLOSA_SEXO,
    grupo_etario = case_when(
      EDAD_ANOS < 5 ~ "0-4",
      EDAD_ANOS < 15 ~ "5-14",
      EDAD_ANOS < 25 ~ "15-24",
      EDAD_ANOS < 45 ~ "25-44",
      EDAD_ANOS < 65 ~ "45-64",
      EDAD_ANOS < 75 ~ "65-74",
      EDAD_ANOS >= 75 ~ "75+",
      TRUE ~ NA_character_
    ),
    region = as.numeric(CODIGO_REGION)
  ) %>%
  filter(!is.na(Capitulo), !is.na(sexo), !is.na(grupo_etario), !is.na(region))
```


## 3. Disparidades de Género: Hombres vs Mujeres

Analizamos si las brechas diagnósticas de la población indígena se manifiestan de igual forma entre sexos.

```{r sexo}
denominador_sexo <- preparar_denominador_estrato(censo_lista$por_sexo)

ind_sexo <- calcular_indicadores_estratificados(
  datos = datos_analisis,
  denominador_df = denominador_sexo,
  var_estrato = "sexo"
)

graficar_disparidades_facet(ind_sexo, "sexo", "Comparativa de Brechas Diagnósticas por Sexo (PI vs PG)")
```

### Tabla 3.1. Indicadores por sexo y capítulo CIE-10

```{r tabla-sexo}
readr::write_csv(ind_sexo, file.path(dir_salida_datos, "ind_sexo.csv"))
tabla_indicadores(ind_sexo, "sexo",
                  titulo = "Tabla 3.1. Indicadores estratificados por sexo (PI vs PG), Chile 2010-2022")
```

## 4. Disparidades por Ciclo Vital

```{r edad}
denominador_edad <- censo_lista$por_grupo_etario %>%
  preparar_denominador_estrato()

ind_edad <- calcular_indicadores_estratificados(
  datos = datos_analisis,
  denominador_df = denominador_edad,
  var_estrato = "grupo_etario"
)

graficar_disparidades_facet(ind_edad, "grupo_etario", "Brechas Diagnósticas por Grupo Etario")
```

### Tabla 4.1. Indicadores por grupo etario y capítulo CIE-10

```{r tabla-edad}
readr::write_csv(ind_edad, file.path(dir_salida_datos, "ind_edad.csv"))
tabla_indicadores(ind_edad, "grupo_etario",
                  titulo = "Tabla 4.1. Indicadores estratificados por grupo etario (PI vs PG), Chile 2010-2022")
```

### Figura 4.2. Heatmap edad × capítulo CIE-10 (BPP)

Visualización complementaria que permite comparar simultáneamente todos los capítulos a lo largo del ciclo vital.

```{r heatmap-edad}
orden_edad <- c("0-4","5-14","15-24","25-44","45-64","65-74","75+")
ind_edad %>%
  dplyr::mutate(
    grupo_etario = factor(grupo_etario, levels = orden_edad),
    Capitulo_wrap = stringr::str_wrap(Capitulo, width = 30)
  ) %>%
  ggplot(aes(x = grupo_etario, y = reorder(Capitulo_wrap, BPP, FUN = function(x) mean(x, na.rm = TRUE)), fill = BPP)) +
  geom_tile(color = "white") +
  scale_fill_gradient2(low = colores_pertenencia[["PG"]], mid = "white", high = colores_pertenencia[["PO"]],
                       midpoint = 0, name = "BPP (pp)") +
  labs(
    title = "Brecha de Perfil Proporcional por grupo etario y capítulo CIE-10",
    subtitle = "Rojo: sobrerrepresentación en PI. Azul: subrepresentación en PI.",
    x = "Grupo etario", y = NULL,
    caption = "Análisis por Evento Hospitalario. Chile 2010-2022."
  ) +
  theme_minimal() +
  theme(axis.text.y = element_text(size = 8), panel.grid = element_blank(),
        plot.title = element_text(face = "bold"))
```

## 5. Análisis Geográfico Nacional: Todas las Regiones

Este mapa de calor permite identificar en qué regiones la carga de enfermedad de ciertos capítulos CIE-10 es crítica para los Pueblos Originarios.

```{r regional}
denominador_region <- preparar_denominador_estrato(censo_lista$por_region)

ind_region <- calcular_indicadores_estratificados(
  datos = datos_analisis,
  denominador_df = denominador_region,
  var_estrato = "region"
)

graficar_heatmap_regional(ind_region, "Distribución Regional de la Carga de Enfermedad (PI)")
```

### Tabla 5.1. Indicadores por región y capítulo CIE-10

```{r tabla-region}
ind_region_etiquetado <- ind_region %>%
  dplyr::mutate(nombre_region = codigo_a_nombre_region(region, tipo = "corto"))
readr::write_csv(ind_region_etiquetado, file.path(dir_salida_datos, "ind_region.csv"))
tabla_indicadores(ind_region_etiquetado, c("nombre_region","region"),
                  titulo = "Tabla 5.1. Indicadores estratificados por región (PI vs PG), Chile 2010-2022")
```

### Figura 5.2. Heatmap regional de BPP (disparidad PI vs PG)

A diferencia del heatmap anterior (TBE en PI), este muestra la **diferencia** PI vs PG por región y capítulo, evidenciando dónde se concentra la inequidad territorial.

```{r heatmap-bpp-region}
tabla_regiones <- obtener_tabla_regiones()
ind_region %>%
  dplyr::mutate(
    nombre_region = codigo_a_nombre_region(region, tipo = "corto"),
    nombre_region = factor(nombre_region, levels = tabla_regiones$nombre_corto),
    Capitulo_wrap = stringr::str_wrap(Capitulo, width = 30)
  ) %>%
  ggplot(aes(x = nombre_region, y = reorder(Capitulo_wrap, BPP, FUN = function(x) mean(x, na.rm = TRUE)), fill = BPP)) +
  geom_tile(color = "white") +
  scale_fill_gradient2(low = colores_pertenencia[["PG"]], mid = "white", high = colores_pertenencia[["PO"]],
                       midpoint = 0, name = "BPP (pp)") +
  labs(
    title = "Disparidad regional PI vs PG por capítulo CIE-10",
    subtitle = "Rojo: sobrerrepresentación en PI. Azul: subrepresentación en PI.",
    x = NULL, y = NULL,
    caption = "Regiones ordenadas de Norte a Sur."
  ) +
  theme_minimal() +
  theme(axis.text.x = element_text(angle = 45, hjust = 1, size = 9),
        axis.text.y = element_text(size = 8), panel.grid = element_blank(),
        plot.title = element_text(face = "bold"))
```

## 6. Combinación Compleja: Sexo y Región en PI

¿Existen regiones donde las mujeres indígenas tengan una carga significativamente mayor que los hombres indígenas?

```{r sexo-region}
# Usar el estrato correcto 'region_sexo' devuelto por extraer_datos_censo
denominador_sexo_reg <- censo_lista$region_sexo %>%
  preparar_denominador_estrato()

ind_sexo_reg <- calcular_indicadores_estratificados(
  datos = datos_analisis,
  denominador_df = denominador_sexo_reg,
  var_estrato = c("sexo", "region")
)

# Visualizar TBE comparativa por Sexo en las regiones (Ordenadas de N a S)
tabla_regiones <- obtener_tabla_regiones()

ind_sexo_reg %>%
  filter(grupo == "PI") %>%
  group_by(region, sexo) %>%
  summarise(TBE_global = sum(TBE), .groups = "drop") %>%
  mutate(
    nombre_region = codigo_a_nombre_region(region, tipo = "corto"),
    nombre_region = factor(nombre_region, levels = tabla_regiones$nombre_corto)
  ) %>%
  ggplot(aes(x = nombre_region, y = TBE_global, fill = sexo)) +
  geom_col(position = "dodge") +
  scale_fill_manual(values = c("HOMBRE" = colores_sexo[["HOMBRE"]], "MUJER" = colores_sexo[["MUJER"]])) +
  labs(
    title = "Carga Total de Egresos (TBE) por Región y Sexo en Población Indígena",
    subtitle = "Tasas Brutas por 10.000 habitantes pertenecientes a PI",
    x = NULL,
    y = "TBE x 10k hab.",
    caption = "Regiones ordenadas de Norte a Sur. Permite identificar disparidades territoriales."
  ) +
  theme_minimal() +
  theme(axis.text.x = element_text(angle = 45, hjust = 1))
```

### Tabla 6.1. Indicadores por sexo × región y capítulo CIE-10

```{r tabla-sexo-region}
ind_sexo_reg_etiquetado <- ind_sexo_reg %>%
  dplyr::mutate(nombre_region = codigo_a_nombre_region(region, tipo = "corto"))
readr::write_csv(ind_sexo_reg_etiquetado, file.path(dir_salida_datos, "ind_sexo_region.csv"))

# Tabla resumen: TBE total por sexo y region (apta para flextable)
resumen_sexo_region <- ind_sexo_reg_etiquetado %>%
  dplyr::filter(grupo == "PI") %>%
  dplyr::group_by(nombre_region, region, sexo) %>%
  dplyr::summarise(TBE_total_PI = sum(TBE, na.rm = TRUE), .groups = "drop") %>%
  tidyr::pivot_wider(names_from = sexo, values_from = TBE_total_PI, names_prefix = "TBE_PI_") %>%
  dplyr::mutate(
    diferencia_M_H = .data[["TBE_PI_MUJER"]] - .data[["TBE_PI_HOMBRE"]]
  ) %>%
  dplyr::arrange(region)

tabla_indicadores(resumen_sexo_region, c("nombre_region","region"),
                  titulo = "Tabla 6.1. TBE total (PI) por región y sexo, Chile 2010-2022")
```


