---
title: "Perfiles Diagnósticos Desagregados (Sin Salud Materna)"
subtitle: "Análisis Epidemiológico Excluyendo Embarazo, Parto y Puerperio"
author: "Rodolfo Tasso"
format:
  html:
    toc: true
    toc-title: "Índice"
    theme: cosmo
    code-fold: true
    fig-width: 12
    fig-height: 8
execute:
  warning: false
  message: false
---

```{r setup}
# Ecosistema Tidyverse y r-lib
library(dplyr)
library(tidyr)
library(ggplot2)
library(cli)
library(rlang)
library(stringr)
library(forcats)

project_root <- rprojroot::find_root(rprojroot::has_file("BBDD_homologados.RData"))
setwd(project_root)

# Cargar ecosistema completo del proyecto
source("R/cargar_funciones.R")
source("R/funciones/ordenar_regiones.R")

library(flextable)
library(readr)

# Directorio de exportacion de tablas/CSV de este informe
dir_salida_datos <- file.path(project_root, "analisis/05_perfiles_cie10/resultados_tesis/datos_desagregados_sin_op")
if (!dir.exists(dir_salida_datos)) dir.create(dir_salida_datos, recursive = TRUE)

cli_h1("Iniciando Procesamiento Epidemiológico Multidimensional (Filtro Sin Salud Materna)")

# Cargar Datos
load("BBDD_homologados.RData")
censo_lista <- extraer_datos_censo(verbose = FALSE)
```

## 1. Introducción y resumen general

Este documento presenta un **análisis epidemiológico multidimensional** que estratifica los perfiles diagnósticos CIE-10 de la población hospitalizada en Chile (2010–2022) según **sexo**, **grupo etario** y **región**, comparando Pueblos Indígenas (PI) con la Población General (PG).

La unidad de análisis es el **egreso hospitalario** (no la persona única), y la identificación de PI se realiza con la **variable enriquecida `PERTENENCIA2`**, que integra autodeclaración en egresos, RSH y CONADI.

**Particularidad de este documento:** se **excluye el capítulo XV (Embarazo, parto y puerperio)** del análisis. Dado que la salud materna concentra una proporción muy alta de egresos —especialmente en mujeres en edad reproductiva—, su presencia tiende a dominar los perfiles y a ocultar disparidades relevantes en otras causas. Excluirla permite **revelar inequidades en patologías que de otro modo quedarían enmascaradas**.

**Qué encontrará el lector al renderizar este documento:**

- (i) **Disparidades por sexo** (sin salud materna): comparación de causas CIE-10 entre hombres y mujeres dentro de PI y PG.
- (ii) **Disparidades por ciclo vital**: perfiles diagnósticos por grupo etario para detectar inequidades a lo largo del curso de vida.
- (iii) **Heatmap regional**: carga de enfermedad expresada como Tasa Bruta de Egresos por 10.000 habitantes (TBE) por región y capítulo CIE-10.
- (iv) **Combinación sexo × región**: estratificación cruzada para identificar territorios y subgrupos con mayores disparidades.

**Métricas utilizadas:**

- **DPP (Diferencia de Puntos Porcentuales)**: diferencia absoluta entre el porcentaje que un capítulo CIE-10 representa en PI versus PG. Un **DPP positivo** indica **sobrerrepresentación** del capítulo en PI; un **DPP negativo** indica **sub-representación**.
- **TBE (Tasa Bruta de Egresos por 10.000 habitantes)**: número de egresos por capítulo CIE-10 ajustado por la población base, permitiendo comparar magnitud absoluta entre regiones y subgrupos.

## 2. Preparación de Datos (Excluyendo Salud Materna)

Se excluye el capítulo **XV. Embarazo, parto y puerperio** para observar mejor las disparidades en otras causas de morbilidad que suelen quedar ocultas por el alto volumen de este grupo.

```{r preparacion-datos}
# Asegurar que sea data.table para usar sintaxis optimizada
library(data.table)
setDT(datos_homologados)

cols_necesarias <- c("PERTENENCIA2", "COND_EGR", "FECHA_EGRESO_FMT_DEIS", "FECHA_INGRESO_FMT_DEIS", "Grupo_CIE10", "AÑO", "CODIGO_REGION", "GLOSA_SEXO", "EDAD_ANOS")

datos_analisis <- datos_homologados[, cols_necesarias, with = FALSE] %>%
  as_tibble() %>%
  mutate(
    DIAS_ESTADA = as.numeric(as.Date(FECHA_EGRESO_FMT_DEIS) - as.Date(FECHA_INGRESO_FMT_DEIS)),
    Capitulo = Grupo_CIE10,
    sexo = GLOSA_SEXO,
    grupo_etario = case_when(
      EDAD_ANOS < 5 ~ "0-4",
      EDAD_ANOS < 15 ~ "5-14",
      EDAD_ANOS < 25 ~ "15-24",
      EDAD_ANOS < 45 ~ "25-44",
      EDAD_ANOS < 65 ~ "45-64",
      EDAD_ANOS < 75 ~ "65-74",
      EDAD_ANOS >= 75 ~ "75+",
      TRUE ~ NA_character_
    ),
    region = as.numeric(CODIGO_REGION)
  ) %>%
  # EXCLUSIÓN CRÍTICA: Capítulo XV
  filter(!stringr::str_detect(Capitulo, "Embarazo, parto y puerperio")) %>%
  filter(!is.na(Capitulo), !is.na(sexo), !is.na(grupo_etario), !is.na(region))
```


## 3. Disparidades de Género: Hombres vs Mujeres (Sin Salud Materna)

Al eliminar el capítulo de embarazo y parto, podemos observar con mayor claridad las disparidades en enfermedades crónicas e infecciosas entre sexos.

```{r sexo}
denominador_sexo <- preparar_denominador_estrato(censo_lista$por_sexo)

ind_sexo <- calcular_indicadores_estratificados(
  datos = datos_analisis,
  denominador_df = denominador_sexo,
  var_estrato = "sexo"
)

graficar_disparidades_facet(ind_sexo, "sexo",
  "Disparidades por Sexo (Excluyendo Salud Materna)",
  n_pos = 3, n_neg = 3
)
```

### Figura 3.2. Hombres vs. Mujeres dentro de la Población Indígena

```{r sexo-hm-pi}
within_pi <- ind_sexo %>%
  dplyr::filter(grupo == "PI") %>%
  dplyr::select(sexo, Capitulo, PEC) %>%
  tidyr::pivot_wider(names_from = sexo, values_from = PEC) %>%
  dplyr::mutate(
    DPP_HM    = HOMBRE - MUJER,
    color_dif = ifelse(DPP_HM > 0, "Mayor en Hombres PI", "Mayor en Mujeres PI"),
    Capitulo_wrap = stringr::str_wrap(Capitulo, width = 35)
  ) %>%
  dplyr::slice_max(abs(DPP_HM), n = 15)

ggplot(within_pi, aes(x = reorder(Capitulo_wrap, DPP_HM), y = DPP_HM, fill = color_dif)) +
  geom_col() +
  coord_flip() +
  geom_hline(yintercept = 0, linetype = "dashed") +
  scale_fill_manual(values = c(
    "Mayor en Hombres PI" = colores_sexo[["HOMBRE"]],
    "Mayor en Mujeres PI" = colores_sexo[["MUJER"]]
  )) +
  labs(
    title    = "Hombres vs. Mujeres dentro de la Población Indígena (Sin Salud Materna)",
    subtitle = "DPP = % Hombres PI − % Mujeres PI en el peso relativo de cada capítulo CIE-10",
    x = NULL, y = "DPP (puntos porcentuales)", fill = NULL,
    caption = "Análisis por Evento Hospitalario. Chile 2010-2022. Excluye Cap. XV."
  ) +
  theme_minimal() +
  theme(legend.position = "bottom", axis.text.y = element_text(size = 9))
```

### Figura 3.3. Mujeres: Población Indígena vs. Población General

```{r sexo-mujeres-pi-pg}
graficar_bpp_por_sexo(
  ind_sexo, "MUJER",
  "Mujeres: Población Indígena vs. Población General (Sin Salud Materna)"
)
```

### Figura 3.4. Hombres: Población Indígena vs. Población General

```{r sexo-hombres-pi-pg}
graficar_bpp_por_sexo(
  ind_sexo, "HOMBRE",
  "Hombres: Población Indígena vs. Población General (Sin Salud Materna)"
)
```

### Tabla 3.1. Indicadores por sexo y capítulo CIE-10 (sin Cap. XV)

```{r tabla-sexo}
readr::write_csv(ind_sexo, file.path(dir_salida_datos, "ind_sexo.csv"))
tabla_indicadores_desagregados(ind_sexo, "sexo",
  titulo = "Tabla 3.1. Indicadores por sexo (PI vs PG), excluyendo Cap. XV, Chile 2010-2022"
)
```

## 4. Disparidades por Ciclo Vital (Sin Salud Materna)

```{r edad}
#| fig-width: 11
#| fig-height: 13
denominador_edad <- censo_lista$por_grupo_etario %>%
  preparar_denominador_estrato()

ind_edad <- calcular_indicadores_estratificados(
  datos = datos_analisis,
  denominador_df = denominador_edad,
  var_estrato = "grupo_etario"
) %>%
  dplyr::mutate(
    grupo_etario = factor(
      grupo_etario,
      levels = c("0-4", "5-14", "15-24", "25-44", "45-64", "65-74", "75+")
    )
  )

p_edad <- graficar_disparidades_facet(ind_edad, "grupo_etario",
  "Disparidades por Grupo Etario (Sin Salud Materna)",
  n_pos = 3, n_neg = 3,
  ncol = 2, text_size = 10
)
guardar_multiformato(p_edad, "figura_2_7_disparidades_edad_sin_op", ancho = 11, alto = 13,
                     dir_salida = "resultados_tesis/figuras")
p_edad
```

### Tabla 4.1. Indicadores por grupo etario y capítulo CIE-10 (sin Cap. XV)

```{r tabla-edad}
readr::write_csv(ind_edad, file.path(dir_salida_datos, "ind_edad.csv"))
tabla_indicadores_desagregados(ind_edad, "grupo_etario",
  titulo = "Tabla 4.1. Indicadores por grupo etario (PI vs PG), excluyendo Cap. XV, Chile 2010-2022"
)
```

### Figura 4.2. Heatmap edad × capítulo CIE-10 (DPP, sin Cap. XV)

```{r heatmap-edad}
orden_edad <- c("0-4", "5-14", "15-24", "25-44", "45-64", "65-74", "75+")
ind_edad %>%
  dplyr::mutate(
    grupo_etario = factor(grupo_etario, levels = orden_edad),
    Capitulo_wrap = stringr::str_wrap(Capitulo, width = 30)
  ) %>%
  ggplot(aes(x = grupo_etario, y = reorder(Capitulo_wrap, BPP, FUN = function(x) mean(x, na.rm = TRUE)), fill = BPP)) +
  geom_tile(color = "white") +
  scale_fill_gradient2(
    low = colores_pertenencia[["PG"]], mid = "white", high = colores_pertenencia[["PO"]],
    midpoint = 0, name = "DPP (pp)"
  ) +
  labs(
    title = "Diferencia de Puntos Porcentuales por grupo etario y capítulo CIE-10 (sin Cap. XV)",
    subtitle = "Rojo: sobrerrepresentación en PI. Azul: subrepresentación en PI.",
    x = "Grupo etario", y = NULL,
    caption = "Análisis por Evento Hospitalario. Chile 2010-2022. Excluye Cap. XV."
  ) +
  theme_minimal() +
  theme(
    axis.text.y = element_text(size = 8), panel.grid = element_blank(),
    plot.title = element_text(face = "bold")
  )
```

## 5. Análisis Geográfico Nacional: Todas las Regiones (Sin Salud Materna)

```{r regional}
denominador_region <- preparar_denominador_estrato(censo_lista$por_region)

ind_region <- calcular_indicadores_estratificados(
  datos = datos_analisis,
  denominador_df = denominador_region,
  var_estrato = "region"
)

graficar_heatmap_regional(ind_region, "Carga de Enfermedad por Región (Sin Salud Materna)")
```

### Tabla 5.1. Indicadores por región y capítulo CIE-10 (sin Cap. XV)

```{r tabla-region}
ind_region_etiquetado <- ind_region %>%
  dplyr::mutate(nombre_region = codigo_a_nombre_region(region, tipo = "corto"))
readr::write_csv(ind_region_etiquetado, file.path(dir_salida_datos, "ind_region.csv"))
tabla_indicadores_desagregados(ind_region_etiquetado, c("nombre_region", "region"),
  titulo = "Tabla 5.1. Indicadores por región (PI vs PG), excluyendo Cap. XV, Chile 2010-2022"
)
```

### Figura 5.2. Heatmap regional de DPP (sin Cap. XV)

```{r heatmap-bpp-region}
tabla_regiones <- obtener_tabla_regiones()
ind_region %>%
  dplyr::mutate(
    nombre_region = codigo_a_nombre_region(region, tipo = "corto"),
    nombre_region = factor(nombre_region, levels = tabla_regiones$nombre_corto),
    Capitulo_wrap = stringr::str_wrap(Capitulo, width = 30)
  ) %>%
  ggplot(aes(x = nombre_region, y = reorder(Capitulo_wrap, BPP, FUN = function(x) mean(x, na.rm = TRUE)), fill = BPP)) +
  geom_tile(color = "white") +
  scale_fill_gradient2(
    low = colores_pertenencia[["PG"]], mid = "white", high = colores_pertenencia[["PO"]],
    midpoint = 0, name = "DPP (pp)"
  ) +
  labs(
    title = "Disparidad regional PI vs PG por capítulo CIE-10 (sin Cap. XV)",
    subtitle = "Rojo: sobrerrepresentación en PI. Azul: subrepresentación en PI.",
    x = NULL, y = NULL,
    caption = "Regiones ordenadas de Norte a Sur. Excluye Cap. XV."
  ) +
  theme_minimal() +
  theme(
    axis.text.x = element_text(angle = 45, hjust = 1, size = 9),
    axis.text.y = element_text(size = 8), panel.grid = element_blank(),
    plot.title = element_text(face = "bold")
  )
```

## 6. Combinación Compleja: Sexo y Región en PI (Sin Salud Materna)

```{r sexo-region}
#| fig-width: 12
#| fig-height: 11
denominador_sexo_reg <- censo_lista$region_sexo %>%
  preparar_denominador_estrato()

ind_sexo_reg <- calcular_indicadores_estratificados(
  datos = datos_analisis,
  denominador_df = denominador_sexo_reg,
  var_estrato = c("sexo", "region")
)

# Visualizar TBE comparativa por Sexo en las regiones (Ordenadas de N a S)
tabla_regiones <- obtener_tabla_regiones()

g_sexo_region <- ind_sexo_reg %>%
  dplyr::filter(grupo %in% c("PI", "PG")) %>%
  dplyr::group_by(grupo, region, sexo) %>%
  dplyr::summarise(TBE_global = sum(TBE), .groups = "drop") %>%
  dplyr::mutate(
    nombre_region = codigo_a_nombre_region(region, tipo = "corto"),
    nombre_region = factor(nombre_region, levels = tabla_regiones$nombre_corto),
    grupo = factor(grupo, levels = c("PI", "PG"),
                   labels = c("Población indígena", "Población general"))
  ) %>%
  ggplot(aes(x = nombre_region, y = TBE_global, fill = sexo)) +
  geom_col(position = "dodge") +
  facet_wrap(~ grupo, ncol = 1, scales = "free_y") +
  scale_fill_manual(values = c("HOMBRE" = colores_sexo[["HOMBRE"]], "MUJER" = colores_sexo[["MUJER"]])) +
  labs(
    title = "TBE por Región y Sexo: Población Indígena vs Población General (Sin Salud Materna)",
    subtitle = "Tasas Brutas por 10.000 habitantes; permite comparar el patrón por sexo entre poblaciones",
    x = NULL,
    y = "TBE x 10k hab.",
    fill = "Sexo",
    caption = "Regiones ordenadas de Norte a Sur. Excluye Cap. XV."
  ) +
  theme_minimal() +
  theme(
    axis.text.x = element_text(angle = 45, hjust = 1),
    strip.text = element_text(face = "bold", size = 12),
    legend.position = "bottom"
  )

guardar_multiformato(g_sexo_region, "figura_2_9_tbe_region_sexo_PI_PG_sin_op", ancho = 12, alto = 11,
                     dir_salida = "resultados_tesis/figuras")
g_sexo_region
```

### Tabla 6.1. Indicadores por sexo × región y capítulo CIE-10 (sin Cap. XV)

```{r tabla-sexo-region}
ind_sexo_reg_etiquetado <- ind_sexo_reg %>%
  dplyr::mutate(nombre_region = codigo_a_nombre_region(region, tipo = "corto"))
readr::write_csv(ind_sexo_reg_etiquetado, file.path(dir_salida_datos, "ind_sexo_region.csv"))

resumen_sexo_region <- ind_sexo_reg_etiquetado %>%
  dplyr::filter(grupo == "PI") %>%
  dplyr::group_by(nombre_region, region, sexo) %>%
  dplyr::summarise(TBE_total_PI = sum(TBE, na.rm = TRUE), .groups = "drop") %>%
  tidyr::pivot_wider(names_from = sexo, values_from = TBE_total_PI, names_prefix = "TBE_PI_") %>%
  dplyr::mutate(
    diferencia_M_H = .data[["TBE_PI_MUJER"]] - .data[["TBE_PI_HOMBRE"]]
  ) %>%
  dplyr::arrange(region)

tabla_indicadores_desagregados(resumen_sexo_region, c("nombre_region", "region"),
  titulo = "Tabla 6.1. TBE total (PI) por región y sexo, sin Cap. XV, Chile 2010-2022"
)
```
