---
title: "Perfiles de Egresos Hospitalarios - Análisis Simple"
author: "Rodolfo Tasso"
date: "`r Sys.Date()`"
description: "Perfiles de egresos hospitalarios simples: frecuencias, proporciones y tasas crudas PO vs PG"
format: 
    html:
        embed-resources: true
        self-contained: true
        toc: true
        toc-depth: 3
---

# Perfiles de Egresos Hospitalarios

Análisis descriptivo de los diagnósticos principales de egreso hospitalario
comparando Pueblos Originarios (PO) y Población General (PG),
Región Metropolitana, 2010-2022.

## 1. Configuración

```{r setup, message=FALSE, warning=FALSE}
suppressPackageStartupMessages({
  library(tidyverse)
  library(flextable)
  library(scales)
  library(censo2017)
  library(ciecl)
})

# Cargar funciones modulares y datos
source("../../R/cargar_funciones.R")
load("../../BBDD_homologados.RData")

cat("Base de datos cargada:", format(nrow(datos_homologados), big.mark = ","), "registros\n")
```

## 2. Preparación de datos

### 2.1. Descripciones CIE-10 y cálculo de días de estada

```{r preparar_datos}
cat("═══ PREPARANDO DATOS ═══\n\n")

# Filtrar registros válidos y agregar descripciones CIE-10
datos_prep <- datos_homologados %>%
  filter(!is.na(DIAG1), AÑO != "No reportado") %>%
  concatenar_diag_ciecl("DIAG1", "DIAG_COMPLETO", verbose = TRUE)

# Calcular DIAS_ESTADA desde fechas de ingreso y egreso
# FECHA_EGRESO_FMT_DEIS y FECHA_INGRESO_FMT_DEIS son tipo IDate
datos_prep <- datos_prep %>%
  mutate(
    DIAS_ESTADA = as.integer(FECHA_EGRESO_FMT_DEIS - FECHA_INGRESO_FMT_DEIS),
    # Valores negativos o extremos → NA (errores de registro)
    DIAS_ESTADA = ifelse(DIAS_ESTADA < 0 | DIAS_ESTADA > 365, NA_integer_, DIAS_ESTADA)
  )

cat("\nRegistros válidos:", format(nrow(datos_prep), big.mark = ","), "\n")
cat("DIAS_ESTADA calculado - Resumen:\n")
cat("  Mediana:", median(datos_prep$DIAS_ESTADA, na.rm = TRUE), "días\n")
cat("  Promedio:", round(mean(datos_prep$DIAS_ESTADA, na.rm = TRUE), 1), "días\n")
cat("  NA:", format(sum(is.na(datos_prep$DIAS_ESTADA)), big.mark = ","),
    sprintf("(%.1f%%)\n", mean(is.na(datos_prep$DIAS_ESTADA)) * 100))
```

### 2.2. Denominadores poblacionales (Censo 2017)

```{r denominadores}
cat("═══ DENOMINADORES POBLACIONALES ═══\n")

poblacion_censo <- obtener_poblacion_censo(verbose = TRUE)

pob_po <- poblacion_censo$pob_po
pob_pg <- poblacion_censo$pob_pg
pob_total <- pob_po + pob_pg

# Período de estudio
anos_estudio <- 13  # 2010-2022
persona_anos_po <- pob_po * anos_estudio
persona_anos_pg <- pob_pg * anos_estudio

# Total egresos por grupo
total_egresos_po <- sum(datos_prep$PERTENENCIA2 == 1, na.rm = TRUE)
total_egresos_pg <- sum(datos_prep$PERTENENCIA2 == 0, na.rm = TRUE)
total_egresos <- nrow(datos_prep)

cat("\nPOBLACIÓN (Censo 2017):\n")
cat("  PO:", format(pob_po, big.mark = ","), "hab\n")
cat("  PG:", format(pob_pg, big.mark = ","), "hab\n\n")

cat("EGRESOS HOSPITALARIOS (2010-2022):\n")
cat("  PO:", format(total_egresos_po, big.mark = ","), "\n")
cat("  PG:", format(total_egresos_pg, big.mark = ","), "\n")
cat("  Total:", format(total_egresos, big.mark = ","), "\n")
```

## 3. Perfil de egresos - Pueblos Originarios

### 3.1. Top 20 diagnósticos PO

```{r perfil_po}
cat("═══ TOP 20 DIAGNÓSTICOS - PUEBLOS ORIGINARIOS ═══\n")

perfil_po <- calcular_perfil_diagnostico(
  datos = datos_prep,
  pertenencia = 1,
  poblacion = pob_po,
  total_egresos = total_egresos_po,
  anos_estudio = anos_estudio,
  top_n = 20,
  min_casos = 1,
  verbose = TRUE
)

tabla_po <- crear_tabla_perfil(
  datos = perfil_po,
  tipo = "perfil",
  titulo = "Top 20 Diagnósticos - Pueblos Originarios",
  resaltar_umbral = 5,
  col_umbral = "pct_total",
  color_resaltado = "#FFEBEE",
  tamano_fuente = 8
)

dir_salida <- file.path(directorio_base, "resultados_tesis", "perfiles_simples")
if (!dir.exists(dir_salida)) dir.create(dir_salida, recursive = TRUE)

print(tabla_po)
guardar_tabla_html(tabla_po, "tabla_perfil_po_top20.html", dir_salida = dir_salida)

cat("\nTop 20 representan:", sprintf("%.1f%%", sum(perfil_po$pct_total)), "del total PO\n")
```

### 3.2. Gráfico Top 20 PO

```{r grafico_po, fig.width=12, fig.height=9}
graf_po <- graficar_perfil_top(
  datos = perfil_po,
  titulo = "Top 20 Diagnósticos - Pueblos Originarios",
  subtitulo = "Egresos hospitalarios, RM 2010-2022",
  color_barras = "#C62828",
  mostrar_etiquetas = TRUE,
  tamano_etiquetas = 2.5
)

print(graf_po)
guardar_multiformato(graf_po, "perfil_po_top20", 12, 9, 300, dir_salida = dir_salida)
```

## 4. Perfil de egresos - Población General

### 4.1. Top 20 diagnósticos PG

```{r perfil_pg}
cat("═══ TOP 20 DIAGNÓSTICOS - POBLACIÓN GENERAL ═══\n")

perfil_pg <- calcular_perfil_diagnostico(
  datos = datos_prep,
  pertenencia = 0,
  poblacion = pob_pg,
  total_egresos = total_egresos_pg,
  anos_estudio = anos_estudio,
  top_n = 20,
  min_casos = 1,
  verbose = TRUE
)

tabla_pg <- crear_tabla_perfil(
  datos = perfil_pg,
  tipo = "perfil",
  titulo = "Top 20 Diagnósticos - Población General",
  resaltar_umbral = 5,
  col_umbral = "pct_total",
  color_resaltado = "#E3F2FD",
  tamano_fuente = 8
)

print(tabla_pg)
guardar_tabla_html(tabla_pg, "tabla_perfil_pg_top20.html", dir_salida = dir_salida)

cat("\nTop 20 representan:", sprintf("%.1f%%", sum(perfil_pg$pct_total)), "del total PG\n")
```

### 4.2. Gráfico Top 20 PG

```{r grafico_pg, fig.width=12, fig.height=9}
graf_pg <- graficar_perfil_top(
  datos = perfil_pg,
  titulo = "Top 20 Diagnósticos - Población General",
  subtitulo = "Egresos hospitalarios, RM 2010-2022",
  color_barras = "#1565C0",
  mostrar_etiquetas = TRUE,
  tamano_etiquetas = 2.5
)

print(graf_pg)
guardar_multiformato(graf_pg, "perfil_pg_top20", 12, 9, 300, dir_salida = dir_salida)
```

## 5. Comparación PO vs PG

### 5.1. Diagnósticos con mayor diferencia de tasas

```{r comparacion}
cat("═══ COMPARACIÓN PO vs PG ═══\n")

comparacion <- comparar_perfiles_po_pg(
  datos = datos_prep,
  poblacion_po = pob_po,
  poblacion_pg = pob_pg,
  total_egresos_po = total_egresos_po,
  total_egresos_pg = total_egresos_pg,
  anos_estudio = anos_estudio,
  min_casos_po = 100,
  top_n = 20,
  ordenar_por = "dif_tasa",
  verbose = TRUE
)

cat("\nTop", nrow(comparacion), "diagnósticos con mayor diferencia identificados\n")
```

### 5.2. Tabla comparativa

```{r tabla_comparacion}
tabla_comp <- crear_tabla_perfil(
  datos = comparacion,
  tipo = "comparacion",
  titulo = "Comparación de Tasas PO vs PG - Top 20 Diferencias",
  tamano_fuente = 8,
  incluir_rr = FALSE
)

print(tabla_comp)
guardar_tabla_html(tabla_comp, "tabla_comparacion_po_pg.html", dir_salida = dir_salida)
```

### 5.3. Gráfico de diferencias

```{r grafico_diferencias, fig.width=13, fig.height=9}
graf_dif <- graficar_diferencias_tasas(
  datos = comparacion,
  top_n = 15,
  ordenar_por = "abs",
  titulo = "Top 15 Diagnósticos con mayor diferencia de tasas anuales",
  subtitulo = "Diferencia en tasas anuales promedio por 1000 persona-años (RM, 2010-2022)",
  color_po = "#C62828",
  color_pg = "#1565C0",
  mostrar_etiquetas = TRUE,
  tamano_etiquetas = 2.3
)

print(graf_dif)
guardar_multiformato(graf_dif, "diferencias_tasas_po_pg", 13, 9, 300, dir_salida = dir_salida)
```

## 6. Resumen descriptivo

```{r resumen}
cat("═══════════════════════════════════════════════════\n")
cat("  RESUMEN - PERFILES SIMPLES DE EGRESOS\n")
cat("═══════════════════════════════════════════════════\n\n")

cat("DENOMINADORES:\n")
cat("  Población PO (Censo 2017):", format(pob_po, big.mark = ","), "hab\n")
cat("  Población PG (Censo 2017):", format(pob_pg, big.mark = ","), "hab\n")
cat("  Egresos PO:", format(total_egresos_po, big.mark = ","), "\n")
cat("  Egresos PG:", format(total_egresos_pg, big.mark = ","), "\n\n")

# Tasas globales
tasa_anual_po <- (total_egresos_po / persona_anos_po) * 1000
tasa_anual_pg <- (total_egresos_pg / persona_anos_pg) * 1000

cat("TASAS ANUALES PROMEDIO (x1000 persona-años):\n")
cat("  PO:", sprintf("%.2f", tasa_anual_po), "\n")
cat("  PG:", sprintf("%.2f", tasa_anual_pg), "\n")
cat("  Diferencia (PO - PG):", sprintf("%.2f", tasa_anual_po - tasa_anual_pg), "\n\n")

cat("INDICADORES CALCULADOS:\n")
cat("  - Frecuencia absoluta de egresos por diagnóstico\n")
cat("  - Proporción sobre total de egresos (x1000)\n")
cat("  - Tasa anual promedio (x1000 persona-años)\n")
cat("  - Diferencia de tasas (PO - PG)\n")
cat("  - Diferencia de tasas (PO - PG)\n")
cat("  - Promedio y mediana de días de estada\n")
cat("  - Proporción de letalidad (%)\n\n")

cat("LIMITACIONES:\n")
cat("  - Tasas crudas, sin estandarización por edad\n")
cat("  - Población Censo 2017 fija para todo el período\n")
cat("  - No se ajusta por otros confusores\n\n")

cat("ARCHIVOS GENERADOS:\n")
cat("  resultados_tesis/perfiles_simples/\n")
cat("    tabla_perfil_po_top20.html\n")
cat("    tabla_perfil_pg_top20.html\n")
cat("    tabla_comparacion_po_pg.html\n")
cat("    perfil_po_top20.{png,pdf,jpg}\n")
cat("    perfil_pg_top20.{png,pdf,jpg}\n")
cat("    diferencias_tasas_po_pg.{png,pdf,jpg}\n")
```

---
**Generado**: `r Sys.Date()` | **Autor**: Rodolfo Tasso
