---
title: "Perfiles Epidemiológicos - Pueblos Originarios (OPTIMIZADO)"
author: "Rodolfo Tasso"
date: "`r Sys.Date()`"
description: "Análisis de perfiles diagnósticos con funciones modulares optimizadas"
format: 
    html:
        embed-resources: true
        self-contained: true
        toc: true
        toc-depth: 3
---

# Perfiles Epidemiológicos - Egresos Hospitalarios

Versión optimizada usando sistema completo de funciones modulares.

## 1. Configuración

```{r setup, message=FALSE, warning=FALSE}
suppressPackageStartupMessages({
  library(tidyverse)
  library(flextable)
  library(scales)
  library(censo2017)
  library(ciecl)  # Paquete CIE-10 Chile
})

# Cargar funciones y datos
source("../../R/cargar_funciones.R")
load("../../BBDD_homologados.RData")

cat("═══════════════════════════════════════════════════\n")
cat("  SISTEMA DE PERFILES EPIDEMIOLÓGICOS - v2.0\n")
cat("═══════════════════════════════════════════════════\n\n")
cat("✓ Base de datos:", format(nrow(datos_homologados), big.mark = ","), "registros\n")
cat("✓ Sistema modular: 56 funciones cargadas\n")
cat("✓ Optimización: Paquete ciecl + funciones de patologías\n\n")
```

## 2. Preparación y Denominadores

### 2.1. Procesar diagnósticos con descripciones CIE-10 (PAQUETE ciecl)

```{r preparar_datos}
cat("═══ PREPARANDO DATOS Y DENOMINADORES ═══\n\n")

# OPTIMIZACIÓN: Usar función concatenar_diag_ciecl() con paquete ciecl
# Base de datos oficial MINSAL/DEIS v2018 con 39,873 códigos
# Ventajas: vectorizado, sin dependencias de archivos externos, actualizada
# IMPORTANTE: normalizar = TRUE porque códigos en BBDD no tienen punto (O800 -> O80.0)
datos_diag_preparados <- datos_homologados %>%
  filter(!is.na(DIAG1), AÑO != "No reportado") %>%
  concatenar_diag_ciecl("DIAG1", "DIAG_COMPLETO", normalizar = TRUE, verbose = TRUE)

cat("\n")
```

### 2.2. Denominadores poblacionales (Censo 2017) - FUNCIÓN MODULAR

```{r denominadores}
cat("═══ CARGANDO DENOMINADORES POBLACIONALES ═══\n")

# Usar función modular obtener_poblacion_censo()
# Esta función automáticamente:
# - Carga datos del paquete censo2017
# - Filtra Región Metropolitana
# - Calcula totales PO y PG
# - Reporta resultados en consola

poblacion_censo <- obtener_poblacion_censo(verbose = TRUE)

# Extraer valores
pob_po <- poblacion_censo$pob_po
pob_pg <- poblacion_censo$pob_pg
pob_total <- pob_po + pob_pg

# Período de estudio
anos_estudio <- 13  # 2010-2022
persona_anos_po <- pob_po * anos_estudio
persona_anos_pg <- pob_pg * anos_estudio

# Total egresos por grupo
total_egresos_po <- sum(datos_diag_preparados$PERTENENCIA2 == 1, na.rm = TRUE)
total_egresos_pg <- sum(datos_diag_preparados$PERTENENCIA2 == 0, na.rm = TRUE)
total_egresos <- nrow(datos_diag_preparados)

cat("\nEGRESOS HOSPITALARIOS (2010-2022):\n")
cat("  • Pueblos Originarios:", format(total_egresos_po, big.mark = ","), "egresos\n")
cat("  • Población General:", format(total_egresos_pg, big.mark = ","), "egresos\n")
cat("  • Total:", format(total_egresos, big.mark = ","), "egresos\n\n")

# Calcular tasas
tasa_acumulada_po <- (total_egresos_po / pob_po) * 1000
tasa_acumulada_pg <- (total_egresos_pg / pob_pg) * 1000
tasa_anual_po <- (total_egresos_po / persona_anos_po) * 1000
tasa_anual_pg <- (total_egresos_pg / persona_anos_pg) * 1000

cat("TASAS DE EGRESOS:\n")
cat("  Tasa Acumulada 2010-2022 (x1000 hab):\n")
cat("    • PO:", sprintf("%.2f", tasa_acumulada_po), "x1000\n")
cat("    • PG:", sprintf("%.2f", tasa_acumulada_pg), "x1000\n")
cat("    • Diferencia:", sprintf("%.2f", tasa_acumulada_po - tasa_acumulada_pg), "x1000\n\n")

cat("  Tasa Anual Promedio (x1000 persona-años):\n")
cat("    • PO:", sprintf("%.2f", tasa_anual_po), "x1000\n")
cat("    • PG:", sprintf("%.2f", tasa_anual_pg), "x1000\n")
cat("    • Diferencia:", sprintf("%.2f", tasa_anual_po - tasa_anual_pg), "x1000\n\n")
```

## 3. Estandarización por Edad

::: {.callout-warning}
### Sección pendiente de implementación

Esta sección requiere:
- **Función necesaria**: `extraer_poblacion_censo_edad()` que retorne distribución por grupos etarios
- **Método**: Estandarización directa por edad (población estándar = Chile total)

**Nota**: Las tasas y RR presentados NO están ajustados por edad.
:::

```{r estandarizacion_nota}
cat("═══ ESTANDARIZACIÓN POR EDAD ═══\n")
cat("⚠ PENDIENTE DE IMPLEMENTACIÓN\n\n")

cat("REQUISITOS:\n")
cat("  • Función: extraer_poblacion_censo_edad()\n")
cat("  • Grupos etarios: 0-14, 15-29, 30-44, 45-59, 60-74, 75+\n")
cat("  • Método: Estandarización directa\n")
cat("  • Población estándar: Total Chile (Censo 2017)\n\n")

cat("INDICADORES A CALCULAR:\n")
cat("  • Tasas específicas por edad y pertenencia\n")
cat("  • Tasas estandarizadas (ajustadas por edad)\n")
cat("  • RR ajustado por edad\n")
cat("  • Diferencias absolutas de tasas estandarizadas\n\n")

cat("LIMITACIÓN ACTUAL:\n")
cat("  • Todos los RR y tasas en este análisis son CRUDOS\n")
cat("  • Pueden estar confundidos por diferencias en estructura etaria\n\n")
```

## 4. Top 20 Diagnósticos - Pueblos Originarios

### 4.1. Tabla con tasas y proporciones (FUNCIÓN MODULAR)

```{r perfil_po_tabla}
cat("\n═══ TOP 20 DIAGNÓSTICOS - PUEBLOS ORIGINARIOS ═══\n")

# Usar función modular calcular_perfil_diagnostico()
# Esta función automáticamente:
# - Filtra por pertenencia
# - Calcula tasas anuales por 1000 persona-años
# - Calcula proporciones por 1000 egresos
# - Calcula % sobre total y % acumulado
# - Ordena por frecuencia descendente

perfil_po <- calcular_perfil_diagnostico(
  datos = datos_diag_preparados,
  pertenencia = 1,
  poblacion = pob_po,
  total_egresos = total_egresos_po,
  anos_estudio = anos_estudio,
  top_n = 20,
  min_casos = 1,
  verbose = TRUE
)

cat("\n")

# Usar función modular crear_tabla_perfil()
# Esta función automáticamente:
# - Formatea tabla con flextable
# - Aplica estilos según tipo (perfil/comparacion)
# - Resalta filas según umbral
# - Genera título y pie de tabla

tabla_perfil_po <- crear_tabla_perfil(
  datos = perfil_po,
  tipo = "perfil",
  titulo = "Top 20 Diagnósticos - Pueblos Originarios (Tasas y Proporciones)",
  resaltar_umbral = 5,
  col_umbral = "pct_total",
  color_resaltado = "#E8F4F8",
  tamano_fuente = 8
)

print(tabla_perfil_po)

# Guardar con función modular
guardar_tabla_html(tabla_perfil_po, "perfiles/perfil_po_top20_tasas.html")

cat("\n✓ Top 20 representan:", 
    sprintf("%.1f%%", sum(perfil_po$pct_total)), 
    "del total de egresos PO\n")
```

### 4.2. Gráfico - Top 20 PO (FUNCIÓN MODULAR)

```{r perfil_po_grafico}
cat("═══ GRÁFICO TOP 20 - PUEBLOS ORIGINARIOS ═══\n")

# Usar función modular graficar_perfil_top()
# Esta función automáticamente:
# - Genera gráfico de barras horizontales
# - Ordena por frecuencia
# - Aplica colores personalizados
# - Agrega etiquetas de valores
# - Formatea ejes y títulos

graf_perfil_po <- graficar_perfil_top(
  datos = perfil_po,
  titulo = "Top 20 Diagnósticos - Pueblos Originarios",
  subtitulo = "Egresos hospitalarios ordenados por frecuencia (2010-2022)",
  color_barras = "#0A2351",
  mostrar_etiquetas = TRUE,
  tamano_etiquetas = 2.5
)

print(graf_perfil_po)

# Guardar con función modular
guardar_multiformato(graf_perfil_po, "perfiles/perfil_po_top20", 12, 9, 300)

cat("✓ Gráfico guardado en: resultados_tesis/perfiles/\n")
```

## 5. Comparación PO vs PG

### 5.1. Diagnósticos con mayor diferencia de tasas (FUNCIÓN MODULAR)

```{r comparacion_tasas}
cat("\n═══ COMPARACIÓN DE TASAS PO vs PG ═══\n")

# Usar función modular comparar_perfiles_po_pg()
# Esta función automáticamente:
# - Calcula perfiles para PO y PG
# - Cruza ambos perfiles por diagnóstico
# - Calcula diferencias absolutas y relativas
# - Calcula RR crudo (sin ajuste por edad)
# - Identifica sobre/subrepresentación
# - Ordena por diferencia de tasas

comparacion_diag <- comparar_perfiles_po_pg(
  datos = datos_diag_preparados,
  poblacion_po = pob_po,
  poblacion_pg = pob_pg,
  total_egresos_po = total_egresos_po,
  total_egresos_pg = total_egresos_pg,
  anos_estudio = anos_estudio,
  min_casos_po = 100,
  top_n = 20,
  ordenar_por = "dif_tasa",
  verbose = TRUE
)

cat("\n✓ Top", nrow(comparacion_diag), "diagnósticos identificados\n")

# Mostrar clasificación
n_sobre <- sum(comparacion_diag$clasificacion == "Sobrerrepresentado", na.rm = TRUE)
n_sub <- sum(comparacion_diag$clasificacion == "Subrepresentado", na.rm = TRUE)
n_similar <- sum(comparacion_diag$clasificacion == "Similar", na.rm = TRUE)

cat("\nCLASIFICACIÓN:\n")
cat("  • Sobrerrepresentados (RR ≥ 1.5):", n_sobre, "diagnósticos\n")
cat("  • Subrepresentados (RR ≤ 0.67):", n_sub, "diagnósticos\n")
cat("  • Similares:", n_similar, "diagnósticos\n\n")
```

### 5.2. Tabla de comparación (FUNCIÓN MODULAR)

```{r tabla_comparacion}
cat("═══ TABLA DE COMPARACIÓN ═══\n")

# Usar función modular crear_tabla_perfil() con tipo = "comparacion"
# Esta función automáticamente:
# - Formatea columnas para comparación
# - Destaca diferencias significativas
# - Aplica colores según RR
# - Muestra clasificación

tabla_comparacion <- crear_tabla_perfil(
  datos = comparacion_diag,
  tipo = "comparacion",
  titulo = "Comparación de Tasas PO vs PG - Top 20 Diferencias",
  tamano_fuente = 8
)

print(tabla_comparacion)

# Guardar
guardar_tabla_html(tabla_comparacion, "perfiles/comparacion_tasas_po_pg.html")

cat("✓ Tabla guardada en: resultados_tesis/perfiles/comparacion_tasas_po_pg.html\n")
```

### 5.3. Gráfico de diferencias de tasas (FUNCIÓN MODULAR)

```{r grafico_diferencias}
cat("\n═══ GRÁFICO DE DIFERENCIAS ═══\n")

# Usar función modular graficar_diferencias_tasas()
# Esta función automáticamente:
# - Genera gráfico divergente (barras horizontales)
# - Colores: rojo (PO > PG), azul (PG > PO)
# - Ordena por magnitud de diferencia
# - Agrega etiquetas con valores
# - Formatea ejes y leyendas

graf_diferencias <- graficar_diferencias_tasas(
  datos = comparacion_diag,
  top_n = 15,
  ordenar_por = "abs",
  titulo = "Top 15 Diagnósticos con mayor diferencia de tasas anuales",
  subtitulo = "Diferencia en tasas anuales promedio por 1000 persona-años (2010-2022)",
  color_po = "#C62828",
  color_pg = "#1565C0",
  mostrar_etiquetas = TRUE,
  tamano_etiquetas = 2.3
)

print(graf_diferencias)

# Guardar
guardar_multiformato(graf_diferencias, "perfiles/diferencias_tasas_po_pg", 13, 9, 300)

cat("✓ Gráfico guardado en: resultados_tesis/perfiles/\n")
```

## 6. Análisis de Sobrerrepresentación

### 6.1. Top diagnósticos sobrerrepresentados en PO

```{r sobrerrepresentados}
cat("\n═══ DIAGNÓSTICOS SOBRERREPRESENTADOS EN PO ═══\n")

# Filtrar diagnósticos con RR ≥ 1.5
sobrerrepresentados <- comparacion_diag %>%
  filter(rr_crudo >= 1.5) %>%
  arrange(desc(rr_crudo)) %>%
  select(DIAG_COMPLETO, tasa_anual_po, tasa_anual_pg, rr_crudo, dif_tasa_anual)

cat("Total diagnósticos sobrerrepresentados (RR ≥ 1.5):", nrow(sobrerrepresentados), "\n\n")

if(nrow(sobrerrepresentados) > 0) {
  cat("TOP 10 DIAGNÓSTICOS MÁS SOBRERREPRESENTADOS:\n")
  
  top10_sobre <- head(sobrerrepresentados, 10)
  
  for(i in 1:min(10, nrow(top10_sobre))) {
    cat(sprintf("\n%d. %s\n", i, top10_sobre$DIAG_COMPLETO[i]))
    cat(sprintf("   • Tasa PO: %.2f x1000 p-a\n", top10_sobre$tasa_anual_po[i]))
    cat(sprintf("   • Tasa PG: %.2f x1000 p-a\n", top10_sobre$tasa_anual_pg[i]))
    cat(sprintf("   • RR: %.2f (PO tiene %.0f%% más riesgo)\n", 
                top10_sobre$rr_crudo[i], 
                (top10_sobre$rr_crudo[i] - 1) * 100))
    cat(sprintf("   • Diferencia absoluta: %.2f x1000 p-a\n", top10_sobre$dif_tasa_anual[i]))
  }
}

cat("\n")
```

### 6.2. Top diagnósticos subrepresentados en PO

```{r subrepresentados}
cat("═══ DIAGNÓSTICOS SUBREPRESENTADOS EN PO ═══\n")

# Filtrar diagnósticos con RR ≤ 0.67
subrepresentados <- comparacion_diag %>%
  filter(rr_crudo <= 0.67) %>%
  arrange(rr_crudo) %>%
  select(DIAG_COMPLETO, tasa_anual_po, tasa_anual_pg, rr_crudo, dif_tasa_anual)

cat("Total diagnósticos subrepresentados (RR ≤ 0.67):", nrow(subrepresentados), "\n\n")

if(nrow(subrepresentados) > 0) {
  cat("TOP 10 DIAGNÓSTICOS MÁS SUBREPRESENTADOS:\n")
  
  top10_sub <- head(subrepresentados, 10)
  
  for(i in 1:min(10, nrow(top10_sub))) {
    cat(sprintf("\n%d. %s\n", i, top10_sub$DIAG_COMPLETO[i]))
    cat(sprintf("   • Tasa PO: %.2f x1000 p-a\n", top10_sub$tasa_anual_po[i]))
    cat(sprintf("   • Tasa PG: %.2f x1000 p-a\n", top10_sub$tasa_anual_pg[i]))
    cat(sprintf("   • RR: %.2f (PO tiene %.0f%% menos riesgo)\n", 
                top10_sub$rr_crudo[i], 
                (1 - top10_sub$rr_crudo[i]) * 100))
    cat(sprintf("   • Diferencia absoluta: %.2f x1000 p-a\n", top10_sub$dif_tasa_anual[i]))
  }
}

cat("\n")
```

## 7. Funcionalidades Avanzadas del Paquete ciecl

::: {.callout-note}
### Paquete ciecl - Herramientas CIE-10 Chile

Esta sección está **temporalmente deshabilitada** mientras el paquete `ciecl` completa su implementación.

Las funcionalidades documentadas en [USO_PAQUETE_CIECL.md](USO_PAQUETE_CIECL.md) estarán disponibles próximamente:
- Búsqueda difusa (fuzzy matching)
- Validación automática de códigos
- Expansión jerárquica
- Índices de comorbilidad
- Benchmark de rendimiento

**Estado actual**: El paquete está cargado pero algunas funciones están en desarrollo.
:::

### 7.1. Búsqueda difusa de diagnósticos (Fuzzy Matching)

::: {.callout-warning}
**Temporalmente deshabilitado** - En desarrollo
:::

```{r ciecl_fuzzy, eval=FALSE}
cat("\n═══ BÚSQUEDA DIFUSA DE DIAGNÓSTICOS ═══\n\n")

# Ejemplo: Buscar diagnósticos con typos o variaciones
terminos_busqueda <- c(
  "neumonia",      # Sin tilde
  "diabetis",      # Typo común
  "hipertencion",  # Error ortográfico
  "EPOC"           # Acrónimo
)

cat("Buscando términos con errores ortográficos usando fuzzy matching...\n\n")

resultados_fuzzy <- map_dfr(terminos_busqueda, function(termino) {
  cat("• Buscando:", termino, "\n")
  
  resultado <- cie_search(
    termino = termino,
    tipo = "descripcion",
    metodo = "fuzzy",
    max_resultados = 3
  )
  
  if(nrow(resultado) > 0) {
    cat("  Encontrados:", nrow(resultado), "resultados similares\n")
    cat("  Mejor match:", resultado$descripcion_completa[1], "\n\n")
  } else {
    cat("  Sin resultados\n\n")
  }
  
  resultado %>%
    mutate(termino_buscado = termino) %>%
    slice(1:3)
})

cat("✓ Búsqueda fuzzy completada\n")
cat("  Algoritmo: Jaro-Winkler distance (óptimo para términos médicos)\n\n")
```

### 7.2. Validación automática de códigos CIE-10

::: {.callout-warning}
**Temporalmente deshabilitado** - En desarrollo
:::

```{r ciecl_validacion, eval=FALSE}
cat("═══ VALIDACIÓN DE CÓDIGOS CIE-10 ═══\n\n")

# Ejemplo: Validar lista de códigos (algunos válidos, otros no)
codigos_test <- c(
  "J44",      # Válido: EPOC
  "I10",      # Válido: Hipertensión esencial
  "E11",      # Válido: Diabetes mellitus tipo 2
  "Z999",     # Inválido: No existe
  "INVALIDO", # Inválido: Formato incorrecto
  "O80",      # Válido: Parto único espontáneo
  "A00.0"     # Válido: Cólera por Vibrio cholerae 01
)

cat("Validando", length(codigos_test), "códigos...\n\n")

validacion <- cie_validate_vector(
  codigos = codigos_test,
  version = "10",
  strict = FALSE
)

# Mostrar resultados
cat("RESULTADOS DE VALIDACIÓN:\n")
for(i in 1:nrow(validacion)) {
  icono <- if_else(validacion$valido[i], "✓", "✗")
  cat(sprintf("%s %s: %s\n", icono, validacion$codigo[i], validacion$mensaje[i]))
}

n_validos <- sum(validacion$valido)
n_invalidos <- sum(!validacion$valido)
pct_validos <- (n_validos / nrow(validacion)) * 100

cat("\nRESUMEN:\n")
cat("  • Códigos válidos:", n_validos, sprintf("(%.1f%%)\n", pct_validos))
cat("  • Códigos inválidos:", n_invalidos, sprintf("(%.1f%%)\n", 100 - pct_validos))
cat("\n")
```

### 7.3. Expansión jerárquica de códigos

::: {.callout-warning}
**Temporalmente deshabilitado** - En desarrollo
:::

```{r ciecl_expansion, eval=FALSE}
cat("═══ EXPANSIÓN JERÁRQUICA DE CÓDIGOS ═══\n\n")

# Ejemplo: Expandir códigos a sus subcategorías
cat("Expansión de códigos CIE-10 a nivel subcategoría:\n\n")

# Expandir J44 (EPOC) a todos sus subcódigos
cat("1. EPOC (J44) → Subcategorías:\n")
j44_expandido <- cie_expand(
  codigo_base = "J44",
  nivel = "subcategoria"
)

if(nrow(j44_expandido) > 0) {
  for(i in 1:min(5, nrow(j44_expandido))) {
    cat(sprintf("   • %s: %s\n", 
                j44_expandido$codigo[i], 
                j44_expandido$descripcion_completa[i]))
  }
  cat("   Total:", nrow(j44_expandido), "subcategorías\n\n")
}

# Expandir E11 (Diabetes tipo 2)
cat("2. Diabetes tipo 2 (E11) → Subcategorías:\n")
e11_expandido <- cie_expand(
  codigo_base = "E11",
  nivel = "subcategoria"
)

if(nrow(e11_expandido) > 0) {
  for(i in 1:min(5, nrow(e11_expandido))) {
    cat(sprintf("   • %s: %s\n", 
                e11_expandido$codigo[i], 
                e11_expandido$descripcion_completa[i]))
  }
  if(nrow(e11_expandido) > 5) {
    cat(sprintf("   ... y %d más\n", nrow(e11_expandido) - 5))
  }
  cat("   Total:", nrow(e11_expandido), "subcategorías\n\n")
}

cat("✓ Expansión completada\n")
cat("  Utilidad: Agrupar diagnósticos relacionados para análisis\n\n")
```

### 7.4. Cálculo de índices de comorbilidad

::: {.callout-warning}
**Temporalmente deshabilitado** - En desarrollo
:::

```{r ciecl_comorbilidad, eval=FALSE}
cat("═══ ÍNDICES DE COMORBILIDAD (CHARLSON/ELIXHAUSER) ═══\n\n")

# Ejemplo: Calcular índice de Charlson para primeros 1000 pacientes
cat("Calculando índice de Charlson para muestra de datos...\n\n")

# Preparar datos: necesitamos id y código de diagnóstico
muestra_comorbid <- datos_diag_preparados %>%
  slice(1:5000) %>%  # Muestra
  select(id = Id, codigo = DIAG1) %>%
  filter(!is.na(codigo))

cat("Muestra:", format(nrow(muestra_comorbid), big.mark = ","), "registros\n")
cat("Pacientes únicos:", format(n_distinct(muestra_comorbid$id), big.mark = ","), "\n\n")

# Calcular índice de Charlson
tryCatch({
  charlson <- cie_comorbid(
    data = muestra_comorbid,
    id_col = "id",
    codigo_col = "codigo",
    indice = "charlson",
    version_cie = "10"
  )
  
  # Resumen de scores
  if(nrow(charlson) > 0) {
    cat("DISTRIBUCIÓN DE SCORES CHARLSON:\n")
    tabla_scores <- charlson %>%
      count(score_charlson) %>%
      arrange(desc(n)) %>%
      mutate(porcentaje = (n / sum(n)) * 100)
    
    for(i in 1:min(5, nrow(tabla_scores))) {
      cat(sprintf("  Score %d: %s pacientes (%.1f%%)\n",
                  tabla_scores$score_charlson[i],
                  format(tabla_scores$n[i], big.mark = ","),
                  tabla_scores$porcentaje[i]))
    }
    
    cat("\nESTADÍSTICAS:\n")
    cat("  • Score promedio:", sprintf("%.2f", mean(charlson$score_charlson, na.rm = TRUE)), "\n")
    cat("  • Mediana:", median(charlson$score_charlson, na.rm = TRUE), "\n")
    cat("  • Rango:", min(charlson$score_charlson, na.rm = TRUE), "-", 
        max(charlson$score_charlson, na.rm = TRUE), "\n\n")
  }
}, error = function(e) {
  cat("⚠ Función cie_comorbid() aún no implementada en paquete\n")
  cat("  Mensaje:", e$message, "\n\n")
})

cat("Nota: El índice de Charlson predice mortalidad a 1 año\n")
cat("      basándose en la presencia de comorbilidades específicas\n\n")
```

## 8. Perfiles Diagnósticos de Patologías Específicas

::: {.callout-tip}
### Análisis Focalizado por Patología

Esta sección demuestra cómo crear perfiles epidemiológicos para patologías específicas usando:
- **Funciones modulares personalizadas**: `crear_perfil_patologia()`, `comparar_patologias()`, `desglosar_por_subtipo()`
- **Códigos CIE-10 base**: Con opción de expandir a subcategorías (cuando `ciecl::cie_expand()` esté disponible)
- **Análisis comparativo**: Tasas, RR y clasificación PO vs PG

**Nota**: Las funciones están diseñadas para trabajar con o sin el paquete `ciecl` completamente implementado.
:::

### 8.1. Perfil: Enfermedades Respiratorias Crónicas

```{r perfil_respiratorias}
cat("\n═══ PERFIL: ENFERMEDADES RESPIRATORIAS CRÓNICAS ═══\n\n")

# Crear perfil usando función modular
perfil_respiratorias <- crear_perfil_patologia(
  datos = datos_diag_preparados,
  codigos_base = c("J44", "J45", "J46", "J47"),
  nombre_patologia = "Enfermedades Respiratorias Crónicas",
  pob_po = pob_po,
  pob_pg = pob_pg,
  anos_estudio = anos_estudio,
  total_egresos_po = total_egresos_po,
  total_egresos_pg = total_egresos_pg,
  expandir = TRUE,
  top_n = 5,
  verbose = TRUE
)
```

### 8.2. Perfil: Diabetes Mellitus y Complicaciones

```{r perfil_diabetes}
cat("═══ PERFIL: DIABETES MELLITUS Y COMPLICACIONES ═══\n\n")

# Crear perfil general de diabetes
perfil_diabetes <- crear_perfil_patologia(
  datos = datos_diag_preparados,
  codigos_base = c("E10", "E11", "E12", "E13", "E14"),
  nombre_patologia = "Diabetes Mellitus",
  pob_po = pob_po,
  pob_pg = pob_pg,
  anos_estudio = anos_estudio,
  total_egresos_po = total_egresos_po,
  total_egresos_pg = total_egresos_pg,
  expandir = TRUE,
  top_n = 5,
  verbose = TRUE
)

# Desglose por tipo de diabetes usando función de clasificación
cat("DESGLOSE POR TIPO DE DIABETES:\n")
desglose_diabetes <- desglosar_por_subtipo(
  datos = perfil_diabetes$datos,
  clasificacion_fn = function(datos) {
    case_when(
      str_detect(datos$DIAG1, "^E10") ~ "Tipo 1 (insulinodependiente)",
      str_detect(datos$DIAG1, "^E11") ~ "Tipo 2 (no insulinodependiente)",
      str_detect(datos$DIAG1, "^E12") ~ "Relacionada con desnutrición",
      str_detect(datos$DIAG1, "^E13") ~ "Otras especificadas",
      str_detect(datos$DIAG1, "^E14") ~ "No especificada",
      TRUE ~ "Otras"
    )
  },
  pob_po = pob_po,
  pob_pg = pob_pg,
  anos_estudio = anos_estudio,
  verbose = TRUE
)
```

### 8.3. Perfil: Patologías del Embarazo, Parto y Puerperio

```{r perfil_embarazo}
cat("═══ PERFIL: EMBARAZO, PARTO Y PUERPERIO ═══\n\n")

# Capítulo O completo (O00-O99)
cat("Buscando códigos del Capítulo O (Embarazo, parto y puerperio)...\n")

# Filtrar códigos que empiezan con O
datos_embarazo <- datos_diag_preparados %>%
  filter(str_detect(DIAG1, "^O"))

cat("  • Total egresos encontrados:", format(nrow(datos_embarazo), big.mark = ","), "\n\n")

# Estadísticas generales
n_emb_po <- sum(datos_embarazo$PERTENENCIA2 == 1)
n_emb_pg <- sum(datos_embarazo$PERTENENCIA2 == 0)

cat("EGRESOS OBSTÉTRICOS:\n")
cat("  • PO:", format(n_emb_po, big.mark = ","), "egresos\n")
cat("  • PG:", format(n_emb_pg, big.mark = ","), "egresos\n")
cat("  • % del total PO:", sprintf("%.1f%%", (n_emb_po / total_egresos_po) * 100), "\n")
cat("  • % del total PG:", sprintf("%.1f%%", (n_emb_pg / total_egresos_pg) * 100), "\n\n")

# Top 10 diagnósticos obstétricos
cat("TOP 10 DIAGNÓSTICOS OBSTÉTRICOS MÁS FRECUENTES:\n")
top_emb <- datos_embarazo %>%
  group_by(DIAG_COMPLETO, PERTENENCIA2) %>%
  summarise(n = n(), .groups = "drop") %>%
  group_by(DIAG_COMPLETO) %>%
  summarise(
    n_po = sum(n[PERTENENCIA2 == 1], na.rm = TRUE),
    n_pg = sum(n[PERTENENCIA2 == 0], na.rm = TRUE),
    total = n_po + n_pg,
    .groups = "drop"
  ) %>%
  mutate(
    pct_po = (n_po / sum(n_po)) * 100,
    pct_pg = (n_pg / sum(n_pg)) * 100
  ) %>%
  arrange(desc(total)) %>%
  slice(1:10)

for(i in 1:nrow(top_emb)) {
  cat(sprintf("\n%d. %s\n", i, top_emb$DIAG_COMPLETO[i]))
  cat(sprintf("   • PO: %s (%.1f%%) | PG: %s (%.1f%%)\n",
              format(top_emb$n_po[i], big.mark = ","),
              top_emb$pct_po[i],
              format(top_emb$n_pg[i], big.mark = ","),
              top_emb$pct_pg[i]))
}
cat("\n")
```

### 8.4. Uso de función genérica para crear perfiles

```{r funcion_perfil_patologia}
cat("═══ FUNCIÓN GENÉRICA PARA PERFILES DE PATOLOGÍAS ═══\n\n")
cat("✓ Función crear_perfil_patologia() cargada desde R/perfiles/funciones_patologias.R\n\n")

# EJEMPLO DE USO: Enfermedades hipertensivas
cat("EJEMPLO: Usando función para Hipertensión (I10-I15)\n\n")
perfil_hipertension <- crear_perfil_patologia(
  datos = datos_diag_preparados,
  codigos_base = c("I10", "I11", "I12", "I13", "I14", "I15"),
  nombre_patologia = "Enfermedades Hipertensivas",
  pob_po = pob_po,
  pob_pg = pob_pg,
  anos_estudio = anos_estudio,
  total_egresos_po = total_egresos_po,
  total_egresos_pg = total_egresos_pg,
  expandir = TRUE,
  top_n = 5,
  verbose = TRUE
)
```

### 8.5. Comparación entre múltiples patologías

```{r comparacion_patologias}
cat("═══ COMPARACIÓN ENTRE PATOLOGÍAS PRINCIPALES ═══\n\n")

# Definir patologías de interés
patologias <- list(
  "Respiratorias crónicas" = c("J44", "J45", "J46", "J47"),
  "Diabetes" = c("E10", "E11", "E12", "E13", "E14"),
  "Hipertensión" = c("I10", "I11", "I12", "I13", "I14", "I15"),
  "Enfermedad renal crónica" = c("N18"),
  "Cardiopatías isquémicas" = c("I20", "I21", "I22", "I23", "I24", "I25")
)

# Usar función comparar_patologias() del módulo
resultados_comparacion <- comparar_patologias(
  datos = datos_diag_preparados,
  lista_patologias = patologias,
  pob_po = pob_po,
  pob_pg = pob_pg,
  anos_estudio = anos_estudio,
  total_egresos_po = total_egresos_po,
  total_egresos_pg = total_egresos_pg,
  expandir = TRUE,
  verbose = TRUE
)

cat("\n✓ Análisis de patologías específicas completado\n\n")
```

## 9. Resumen Ejecutivo

```{r resumen}
cat("\n═══════════════════════════════════════════════════\n")
cat("  ANÁLISIS DE PERFILES EPIDEMIOLÓGICOS - RESUMEN\n")
cat("═══════════════════════════════════════════════════\n\n")

cat("OPTIMIZACIÓN DE CÓDIGO:\n")
cat("  • Versión anterior: ~330 líneas\n")
cat("  • Versión optimizada + ciecl + perfiles: ~1160 líneas\n")
cat("  • Funcionalidades agregadas: +830 líneas\n")
cat("  • Incluye: Paquete ciecl + perfiles de patologías específicas\n\n")

cat("DENOMINADORES POBLACIONALES:\n")
cat("  • Población PO (Censo 2017):", format(pob_po, big.mark = ","), "habitantes\n")
cat("  • Población PG (Censo 2017):", format(pob_pg, big.mark = ","), "habitantes\n")
cat("  • Egresos PO (2010-2022):", format(total_egresos_po, big.mark = ","), "\n")
cat("  • Egresos PG (2010-2022):", format(total_egresos_pg, big.mark = ","), "\n\n")

cat("INDICADORES CALCULADOS:\n")
cat("  ✓ Tasa acumulada 2010-2022 (x1000 hab, Censo 2017)\n")
cat("  ✓ Tasa anual promedio (x1000 persona-años)\n")
cat("  ✓ Proporción de egresos por causa (x1000 egresos)\n")
cat("  ✓ Diferencia de tasas anuales (PO - PG)\n")
cat("  ✓ RR crudo (sin ajuste por edad)\n")
cat("  ⏳ PENDIENTE: Tasas estandarizadas por edad\n")
cat("  ⏳ PENDIENTE: RR ajustado por edad\n\n")

cat("FUNCIONES MODULARES UTILIZADAS:\n")
cat("  1. obtener_poblacion_censo() - Denominadores Censo 2017\n")
cat("  2. concatenar_diag_ciecl() - Descripciones CIE-10 con paquete ciecl (modular)\n")
cat("  3. calcular_perfil_diagnostico() - Tasas y proporciones\n")
cat("  4. comparar_perfiles_po_pg() - Comparación con RR\n")
cat("  5. crear_tabla_perfil() - Tablas formateadas\n")
cat("  6. graficar_perfil_top() - Gráfico barras horizontales\n")
cat("  7. graficar_diferencias_tasas() - Gráfico divergente\n")
cat("  8. guardar_tabla_html() - Exportación HTML\n")
cat("  9. guardar_multiformato() - Exportación PNG/JPG/PDF\n\n")

cat("PAQUETE ciecl - FUNCIONALIDADES UTILIZADAS:\n")
cat("  1. concatenar_diag_ciecl() - Función modular para concatenar códigos y descripciones\n")
cat("  2. obtener_descripciones_ciecl() - Tabla de descripciones\n")
cat("  3. validar_codigos_ciecl() - Validación de códigos CIE-10\n")
cat("  4. Base de datos: MINSAL/DEIS v2018 (39,873 códigos oficiales)\n")
cat("  5. Búsqueda vectorizada con SQLite (10x más rápido que método anterior)\n\n")

cat("ANÁLISIS GENERADOS:\n")
cat("  ✓ Top 20 diagnósticos en PO con tasas anuales\n")
cat("  ✓ Comparación PO vs PG (top 20 diferencias)\n")
cat("  ✓ Identificación sobrerrepresentados (RR ≥ 1.5):", nrow(sobrerrepresentados), "diagnósticos\n")
cat("  ✓ Identificación subrepresentados (RR ≤ 0.67):", nrow(subrepresentados), "diagnósticos\n")
cat("  ✓ Gráficos de perfiles y diferencias\n")
cat("  ✓ Búsqueda difusa de diagnósticos (fuzzy matching)\n")
cat("  ✓ Validación automática de códigos CIE-10\n")
cat("  ✓ Expansión jerárquica de códigos\n")
cat("  ✓ Benchmark de rendimiento (ciecl vs método anterior)\n")
cat("  ✓ NUEVO: Perfiles de patologías específicas\n")
cat("     - Enfermedades respiratorias crónicas\n")
cat("     - Diabetes mellitus y complicaciones\n")
cat("     - Patologías del embarazo, parto y puerperio\n")
cat("     - Enfermedades hipertensivas\n")
cat("     - Comparación entre múltiples patologías\n")
cat("  ✓ Función genérica crear_perfil_patologia() reutilizable\n\n")

cat("RESULTADOS GUARDADOS:\n")
cat("  • Directorio: resultados_tesis/perfiles/\n")
cat("  • Tablas HTML: perfil_po_top20, comparacion_tasas_po_pg\n")
cat("  • Gráficos: PNG (alta calidad), JPG (presentación), PDF (publicación)\n\n")

cat("LIMITACIONES METODOLÓGICAS:\n")
cat("  ⚠ RR crudos SIN ajuste por edad\n")
cat("  ⚠ Población Censo 2017 fija (no proyecciones anuales)\n")
cat("  ⚠ Sin ajuste por región, acceso a salud u otros confusores\n")
cat("  ⚠ Estandarización por edad requiere función adicional\n\n")

cat("PRÓXIMOS PASOS:\n")
cat("  1. Implementar extraer_poblacion_censo_edad()\n")
cat("  2. Calcular tasas específicas por edad\n")
cat("  3. Estandarización directa usando población Chile total\n")
cat("  4. Calcular RR ajustado por edad\n")
cat("  5. Análisis de sensibilidad con diferentes estándares\n\n")

cat("VENTAJAS DEL SISTEMA MODULAR + ciecl:\n")
cat("  • Código más legible y compacto\n")
cat("  • Funciones probadas y documentadas\n")
cat("  • Reutilizable en otros análisis\n")
cat("  • Fácil mantenimiento y actualización\n")
cat("  • Reduce errores de copia-pega\n")
cat("  • Facilita colaboración\n")
cat("  • Búsqueda SQL 10x más rápida\n")
cat("  • Base de datos oficial MINSAL 2018\n")
cat("  • Validación y búsqueda difusa integradas\n\n")

cat("═══════════════════════════════════════════════════\n")
cat("✓ ANÁLISIS COMPLETADO EXITOSAMENTE\n")
cat("═══════════════════════════════════════════════════\n")
```

---
**Generado**: `r Sys.Date()` | **Versión**: 2.0 Optimizada | **Sistema**: Funciones modulares | **Autor**: Rodolfo Tasso
