---
title: "Perfiles Epidemiológicos - Pueblos Originarios"
subtitle: "Análisis con paquete ciecl"
author: "Rodolfo Tasso"
date: "`r Sys.Date()`"
format: 
    html:
        embed-resources: true
        self-contained: true
        toc: true
        toc-depth: 3
---

# Perfiles Epidemiológicos - Egresos Hospitalarios

Versión limpia usando exclusivamente el paquete `ciecl` para manejo de códigos CIE-10.

## 1. Configuración

```{r setup, message=FALSE, warning=FALSE}
# Paquetes necesarios
library(tidyverse)
library(flextable)
library(scales)
library(censo2017)
library(ciecl)

# Cargar funciones modulares (sin concatenar_diag_cie10)
source("../../R/cargar_funciones.R")

# Cargar datos
load("../../BBDD_homologados.RData")

cat("═══════════════════════════════════════════════════\n")
cat("  PERFILES EPIDEMIOLÓGICOS - VERSIÓN CIECL\n")
cat("═══════════════════════════════════════════════════\n\n")
cat("✓ Base de datos:", format(nrow(datos_homologados), big.mark = ","), "registros\n")
cat("✓ Paquete ciecl: 39,873 códigos CIE-10 oficiales\n\n")
```

## 2. Preparación de Datos con ciecl

### 2.1. Obtener descripciones CIE-10

```{r preparar_datos}
cat("═══ PREPARANDO DATOS CON PAQUETE ciecl ═══\n\n")

# Filtrar datos válidos
datos_filtrados <- datos_homologados %>%
  filter(!is.na(DIAG1), AÑO != "No reportado")

cat("Registros válidos:", format(nrow(datos_filtrados), big.mark = ","), "\n\n")

# Obtener códigos únicos
codigos_unicos <- unique(datos_filtrados$DIAG1)
cat("Códigos únicos a procesar:", length(codigos_unicos), "\n")

# Usar cie_lookup con normalizar = TRUE (acepta códigos sin punto)
cat("Buscando descripciones con cie_lookup(normalizar = TRUE)...\n\n")

inicio <- Sys.time()

resultado_ciecl <- cie_lookup(
  codigo = codigos_unicos,
  normalizar = TRUE,
  descripcion_completa = TRUE
)

tiempo <- round(as.numeric(difftime(Sys.time(), inicio, units = "secs")), 2)

cat("✓ Códigos encontrados:", nrow(resultado_ciecl), "de", length(codigos_unicos), "\n")
cat("✓ Tiempo de búsqueda:", tiempo, "segundos\n")
cat("✓ Tasa de éxito:", round(nrow(resultado_ciecl)/length(codigos_unicos)*100, 1), "%\n\n")

# Mostrar muestra de resultados
cat("Muestra de resultados:\n")
print(head(resultado_ciecl[, c("codigo", "descripcion")], 5))
```

### 2.2. Unir descripciones con datos

```{r unir_datos}
cat("\n═══ UNIENDO DESCRIPCIONES CON DATOS ═══\n\n")

# Crear tabla de lookup: código sin punto -> descripción completa
# Los códigos en BBDD no tienen punto (O800), ciecl devuelve con punto (O80.0)
# También los códigos pueden terminar en X (I10X -> I10)
tabla_lookup <- resultado_ciecl %>%
  mutate(
    codigo_sin_punto = gsub("\\.", "", codigo),
    DIAG_COMPLETO = paste0(codigo, " - ", descripcion)
  ) %>%
  select(codigo_sin_punto, DIAG_COMPLETO)

# Función para normalizar código de BBDD:
# 1. Quitar puntos
# 2. Quitar X final si existe (I10X -> I10)
normalizar_codigo_bbdd <- function(codigo) {
  codigo <- gsub("\\.", "", codigo)
  codigo <- gsub("X$", "", codigo)  # Quitar X final
  return(codigo)
}

# Unir con datos originales
datos_diag_preparados <- datos_filtrados %>%
  mutate(codigo_busqueda = normalizar_codigo_bbdd(DIAG1)) %>%
  left_join(tabla_lookup, by = c("codigo_busqueda" = "codigo_sin_punto")) %>%
  mutate(
    DIAG_COMPLETO = if_else(is.na(DIAG_COMPLETO), DIAG1, DIAG_COMPLETO)
  ) %>%
  select(-codigo_busqueda)

# Verificar resultado
n_con_desc <- sum(str_detect(datos_diag_preparados$DIAG_COMPLETO, " - "), na.rm = TRUE)
pct_exito <- round(n_con_desc / nrow(datos_diag_preparados) * 100, 1)

cat("✓ Registros con descripción CIE-10:", format(n_con_desc, big.mark = ","), "\n")
cat("✓ Tasa de éxito:", pct_exito, "%\n\n")

# Mostrar ejemplos
cat("Ejemplos de diagnósticos procesados:\n")
datos_diag_preparados %>%
  select(DIAG1, DIAG_COMPLETO) %>%
  distinct() %>%
  head(10) %>%
  print()
```

## 3. Denominadores Poblacionales

```{r denominadores}
cat("\n═══ CARGANDO DENOMINADORES POBLACIONALES ═══\n")

# Usar función modular
poblacion_censo <- obtener_poblacion_censo(verbose = TRUE)

# Extraer valores
pob_po <- poblacion_censo$pob_po
pob_pg <- poblacion_censo$pob_pg
pob_total <- pob_po + pob_pg

# Período de estudio
anos_estudio <- 13  # 2010-2022
persona_anos_po <- pob_po * anos_estudio
persona_anos_pg <- pob_pg * anos_estudio

# Total egresos por grupo
total_egresos_po <- sum(datos_diag_preparados$PERTENENCIA2 == 1, na.rm = TRUE)
total_egresos_pg <- sum(datos_diag_preparados$PERTENENCIA2 == 0, na.rm = TRUE)
total_egresos <- nrow(datos_diag_preparados)

cat("\nEGRESOS HOSPITALARIOS (2010-2022):\n")
cat("  • Pueblos Originarios:", format(total_egresos_po, big.mark = ","), "egresos\n")
cat("  • Población General:", format(total_egresos_pg, big.mark = ","), "egresos\n")
cat("  • Total:", format(total_egresos, big.mark = ","), "egresos\n\n")

# Calcular tasas
tasa_acumulada_po <- (total_egresos_po / pob_po) * 1000
tasa_acumulada_pg <- (total_egresos_pg / pob_pg) * 1000
tasa_anual_po <- (total_egresos_po / persona_anos_po) * 1000
tasa_anual_pg <- (total_egresos_pg / persona_anos_pg) * 1000

cat("TASAS DE EGRESOS:\n")
cat("  Tasa Acumulada 2010-2022 (x1000 hab):\n")
cat("    • PO:", sprintf("%.2f", tasa_acumulada_po), "x1000\n")
cat("    • PG:", sprintf("%.2f", tasa_acumulada_pg), "x1000\n\n")

cat("  Tasa Anual Promedio (x1000 persona-años):\n")
cat("    • PO:", sprintf("%.2f", tasa_anual_po), "x1000\n")
cat("    • PG:", sprintf("%.2f", tasa_anual_pg), "x1000\n")
```

## 4. Top 20 Diagnósticos - Pueblos Originarios

```{r perfil_po}
cat("\n═══ TOP 20 DIAGNÓSTICOS - PUEBLOS ORIGINARIOS ═══\n")

# Calcular perfil usando función modular
perfil_po <- calcular_perfil_diagnostico(
  datos = datos_diag_preparados,
  pertenencia = 1,
  poblacion = pob_po,
  total_egresos = total_egresos_po,
  anos_estudio = anos_estudio,
  top_n = 20,
  min_casos = 1,
  verbose = TRUE
)

# Crear tabla formateada
tabla_perfil_po <- crear_tabla_perfil(
  datos = perfil_po,
  tipo = "perfil",
  titulo = "Top 20 Diagnósticos - Pueblos Originarios",
  tamano_fuente = 8
)

tabla_perfil_po
```

```{r info_top20}
cat("\n✓ Top 20 representan:", sprintf("%.1f%%", sum(perfil_po$pct_total)), 
    "del total de egresos PO\n")
```

### 4.1. Gráfico - Top 20 PO

```{r grafico_po, fig.width=12, fig.height=9}
graf_perfil_po <- graficar_perfil_top(
  datos = perfil_po,
  titulo = "Top 20 Diagnósticos - Pueblos Originarios",
  subtitulo = "Egresos hospitalarios ordenados por frecuencia (2010-2022)",
  color_barras = "#0A2351",
  mostrar_etiquetas = TRUE,
  tamano_etiquetas = 2.5
)

print(graf_perfil_po)
```

## 5. Comparación PO vs PG

```{r comparacion}
cat("\n═══ COMPARACIÓN DE TASAS PO vs PG ═══\n")

# Calcular comparación
comparacion_diag <- comparar_perfiles_po_pg(
  datos = datos_diag_preparados,
  poblacion_po = pob_po,
  poblacion_pg = pob_pg,
  total_egresos_po = total_egresos_po,
  total_egresos_pg = total_egresos_pg,
  anos_estudio = anos_estudio,
  min_casos_po = 100,
  top_n = 20,
  ordenar_por = "dif_tasa",
  verbose = TRUE
)

# Clasificación basada en direccion
n_sobre <- sum(comparacion_diag$direccion == "↑↑ PO", na.rm = TRUE)
n_sub <- sum(comparacion_diag$direccion %in% c("↓↓ PG", "↓ PG"), na.rm = TRUE)

cat("\nCLASIFICACIÓN:\n")
cat("  • Sobrerrepresentados en PO (RR ≥ 1.5):", n_sobre, "diagnósticos\n")
cat("  • Subrepresentados en PO o Mayor en PG:", n_sub, "diagnósticos\n")
```

### 5.1. Tabla de comparación

```{r tabla_comparacion}
tabla_comparacion <- crear_tabla_perfil(
  datos = comparacion_diag,
  tipo = "comparacion",
  titulo = "Comparación de Tasas PO vs PG - Top 20 Diferencias",
  tamano_fuente = 8
)

tabla_comparacion
```

### 5.2. Gráfico de diferencias

```{r grafico_diferencias, fig.width=13, fig.height=9}
graf_diferencias <- graficar_diferencias_tasas(
  datos = comparacion_diag,
  top_n = 15,
  ordenar_por = "abs",
  titulo = "Top 15 Diagnósticos con mayor diferencia de tasas anuales",
  subtitulo = "Diferencia en tasas anuales promedio por 1000 persona-años (2010-2022)",
  color_po = "#C62828",
  color_pg = "#1565C0",
  mostrar_etiquetas = TRUE,
  tamano_etiquetas = 2.3
)

print(graf_diferencias)
```

## 6. Funcionalidades adicionales de ciecl

### 6.1. Búsqueda fuzzy

```{r busqueda_fuzzy}
cat("\n═══ BÚSQUEDA FUZZY CON ciecl ═══\n\n")

# Buscar términos con errores tipográficos
terminos_buscar <- c("neumonia", "diabetis", "hipertension")

for (termino in terminos_buscar) {
  cat("Buscando:", termino, "\n")
  resultado <- cie_search(termino, threshold = 0.70, max_results = 3)
  if (nrow(resultado) > 0) {
    print(resultado[, c("codigo", "descripcion")])
  }
  cat("\n")
}
```

### 6.2. Validación de códigos

```{r validacion}
cat("═══ VALIDACIÓN DE CÓDIGOS ═══\n\n")

# Muestra de códigos para validar
codigos_muestra <- head(codigos_unicos, 20)

validacion <- cie_validate_vector(codigos_muestra)

cat("Códigos validados:", sum(validacion), "de", length(validacion), "\n")
cat("Códigos inválidos:\n")
print(codigos_muestra[!validacion])
```

## 7. Resumen

```{r resumen}
cat("\n═══════════════════════════════════════════════════\n")
cat("  RESUMEN DEL ANÁLISIS\n")
cat("═══════════════════════════════════════════════════\n\n")

cat("DATOS PROCESADOS:\n")
cat("  • Registros totales:", format(nrow(datos_diag_preparados), big.mark = ","), "\n")
cat("  • Códigos CIE-10 únicos:", length(codigos_unicos), "\n")
cat("  • Tasa de descripción:", pct_exito, "%\n\n")

cat("DENOMINADORES:\n")
cat("  • Población PO:", format(pob_po, big.mark = ","), "\n")
cat("  • Población PG:", format(pob_pg, big.mark = ","), "\n")
cat("  • Egresos PO:", format(total_egresos_po, big.mark = ","), "\n")
cat("  • Egresos PG:", format(total_egresos_pg, big.mark = ","), "\n\n")

cat("PAQUETE ciecl UTILIZADO:\n")
cat("  • cie_lookup() - Búsqueda vectorizada de códigos\n")
cat("  • cie_search() - Búsqueda fuzzy por descripción\n")
cat("  • cie_validate_vector() - Validación de códigos\n")
cat("  • Base de datos: MINSAL/DEIS v2018 (39,873 códigos)\n\n")

cat("FUNCIONES MODULARES UTILIZADAS:\n")
cat("  • obtener_poblacion_censo()\n")
cat("  • calcular_perfil_diagnostico()\n")
cat("  • comparar_perfiles_po_pg()\n")
cat("  • crear_tabla_perfil()\n")
cat("  • graficar_perfil_top()\n")
cat("  • graficar_diferencias_tasas()\n")

cat("\n═══════════════════════════════════════════════════\n")
cat("✓ ANÁLISIS COMPLETADO\n")
cat("═══════════════════════════════════════════════════\n")
```

---
**Generado**: `r Sys.Date()` | **Autor**: Rodolfo Tasso | **Paquete**: ciecl v0.1.0
