---
title: "Top 20 Patologias - Desgloses (excl. Cap. O y P)"
subtitle: "Egresos Hospitalarios Chile 2012-2022 | Variable Enriquecida (RSH + CONADI + EH)"
author: "Rodolfo Tasso"
date: today
format:
  html:
    toc: true
    toc-depth: 3
    code-fold: true
    self-contained: true
    theme: flatly
execute:
  warning: false
  message: false
  echo: true
---

```{r}
#| label: setup
#| echo: false

library(dplyr)
library(tidyr)
library(stringr)
library(ggplot2)
library(scales)
library(flextable)
library(forcats)

source("../../R/cargar_funciones.R")
```

## 1. Carga de datos

```{r}
#| label: cargar-datos

load("../../BBDD_homologados.RData")

cat("Dimensiones:", format(nrow(datos_homologados), big.mark = ","), "x",
    ncol(datos_homologados), "\n")
```

## 2. Preparacion de datos (excl. Cap. O y P)

La **Variable Enriquecida** (`PERTENENCIA2`) integra tres fuentes administrativas:
RSH (Registro Social de Hogares), CONADI y Egresos Hospitalarios (autodeclaracion).
Se excluyen los capitulos **O** (Embarazo, parto y puerperio) y **P** (Afecciones
perinatales) para evitar que dominen el ranking.

```{r}
#| label: preparar-datos

# Filtrar: PERTENENCIA2 valida (0 o 1), DIAG1 no vacio, AÑO valido
datos_pre_filtro <- datos_homologados %>%
  filter(
    PERTENENCIA2 %in% c(0, 1),
    !is.na(DIAG1), nchar(DIAG1) > 0,
    !is.na(`AÑO`), `AÑO` != "No reportado"
  )

n_antes <- nrow(datos_pre_filtro)

# Excluir capitulos O y P
datos_filtrados <- datos_pre_filtro %>%
  filter(!str_detect(DIAG1, "^O|^P"))

n_despues <- nrow(datos_filtrados)
n_excl_op <- n_antes - n_despues

cat("Registros originales:", format(nrow(datos_homologados), big.mark = ","), "\n")
cat("Con PERTENENCIA2 definida:", format(n_antes, big.mark = ","), "\n")
cat("Excluidos Cap. O y P:", format(n_excl_op, big.mark = ","),
    sprintf("(%.1f%%)\n", n_excl_op / n_antes * 100))
cat("Registros finales:", format(n_despues, big.mark = ","), "\n")

# Resumen pertenencia
cat("\nDistribucion PERTENENCIA2:\n")
datos_filtrados %>%
  count(PERTENENCIA2) %>%
  mutate(
    grupo = ifelse(PERTENENCIA2 == 1, "Pueblos Originarios", "Poblacion General"),
    pct = sprintf("%.1f%%", n / sum(n) * 100)
  ) %>%
  select(grupo, n, pct) %>%
  print()
```

```{r}
#| label: concatenar-ciecl

# Agregar descripciones CIE-10 usando ciecl
datos_filtrados <- concatenar_diag_ciecl(datos_filtrados)
```

```{r}
#| label: calcular-dias-estada

# Calcular dias de estada si hay fechas disponibles
if (all(c("FECHA_INGRESO_FMT_DEIS", "FECHA_EGRESO_FMT_DEIS") %in% names(datos_filtrados))) {
  datos_filtrados <- datos_filtrados %>%
    mutate(
      DIAS_ESTADA = as.numeric(
        difftime(FECHA_EGRESO_FMT_DEIS, FECHA_INGRESO_FMT_DEIS, units = "days")
      ),
      DIAS_ESTADA = ifelse(DIAS_ESTADA < 0, NA_real_, DIAS_ESTADA)
    )
  cat("Dias de estada calculados.\n")
  cat("Mediana:", median(datos_filtrados$DIAS_ESTADA, na.rm = TRUE), "dias\n")
}
```

## 3. Top 20 patologias globales (excl. Cap. O y P)

```{r}
#| label: top20-global

resultado_top <- calcular_top_patologias_desglose(
  datos = datos_filtrados,
  top_n = 20,
  verbose = TRUE
)

top_global <- resultado_top$top_global
datos_top <- resultado_top$datos_top
```

### Tabla resumen

```{r}
#| label: tabla-top20-global

# Crear directorio de salida
dir_salida <- "../../resultados_tesis/top20_desgloses_sin_op"
if (!dir.exists(dir_salida)) dir.create(dir_salida, recursive = TRUE)

ft_global <- top_global %>%
  flextable::flextable() %>%
  flextable::set_header_labels(
    ranking = "#",
    DIAG1 = "Codigo",
    DIAG_COMPLETO = "Diagnostico",
    n_total = "N Egresos",
    pct_total = "% Total"
  ) %>%
  flextable::colformat_num(j = "n_total", big.mark = ",") %>%
  flextable::colformat_double(j = "pct_total", digits = 2) %>%
  flextable::align(align = "center", part = "all") %>%
  flextable::align(j = "DIAG_COMPLETO", align = "left", part = "body") %>%
  flextable::bold(part = "header") %>%
  flextable::fontsize(size = 8, part = "all") %>%
  flextable::width(j = "DIAG_COMPLETO", width = 3.0) %>%
  flextable::set_caption("Top 20 Diagnosticos mas frecuentes (excl. Cap. O y P)") %>%
  flextable::theme_booktabs() %>%
  flextable::autofit()

ft_global

guardar_tabla_png(ft_global, "tabla_top20_global_sin_op", dir_salida = dir_salida)
```

### Grafico de barras horizontales

```{r}
#| label: grafico-top20
#| fig-width: 10
#| fig-height: 8

g_top20 <- graficar_perfil_top(
  datos = top_global %>% rename(n_casos = n_total),
  titulo = "Top 20 Diagnosticos mas Frecuentes (excl. Cap. O y P)",
  subtitulo = "Egresos hospitalarios Chile 2012-2022 (PO + PG combinados)"
)

g_top20

guardar_multiformato(g_top20, "top20_global_sin_op", ancho = 10, alto = 8,
                     dir_salida = dir_salida)
```

## 4. Desglose por Pertenencia (PO vs PG)

```{r}
#| label: desglose-pertenencia

ft_pertenencia <- crear_tabla_desglose(
  datos_top = datos_top,
  top_global = top_global,
  var_desglose = "PERTENENCIA2",
  titulo = "Top 20 Diagnosticos por Pertenencia (excl. Cap. O y P)",
  etiquetas_var = list("0" = "Poblacion General", "1" = "Pueblos Originarios")
)

ft_pertenencia

guardar_tabla_png(ft_pertenencia, "tabla_desglose_pertenencia_sin_op", dir_salida = dir_salida)
```

```{r}
#| label: grafico-pertenencia
#| fig-width: 12
#| fig-height: 8

# Preparar datos para grafico agrupado
datos_graf_pert <- datos_top %>%
  mutate(grupo = ifelse(PERTENENCIA2 == 1, "PO", "PG")) %>%
  count(DIAG_COMPLETO, grupo) %>%
  inner_join(top_global %>% select(DIAG_COMPLETO, ranking), by = "DIAG_COMPLETO")

g_pert <- ggplot(datos_graf_pert,
                 aes(x = reorder(DIAG_COMPLETO, -ranking), y = n, fill = grupo)) +
  geom_col(position = "dodge", width = 0.7) +
  coord_flip() +
  scale_y_continuous(labels = comma) +
  scale_fill_manual(values = c("PG" = "#1565C0", "PO" = "#C62828"),
                    name = "Grupo") +
  labs(
    title = "Top 20 Diagnosticos por Pertenencia (excl. Cap. O y P)",
    subtitle = "Pueblos Originarios vs Poblacion General",
    x = NULL, y = "Numero de egresos"
  ) +
  theme_minimal() +
  theme(
    axis.text.y = element_text(size = 7),
    legend.position = "top",
    panel.grid.major.y = element_blank()
  )

g_pert

guardar_multiformato(g_pert, "desglose_pertenencia_sin_op", ancho = 12, alto = 8,
                     dir_salida = dir_salida)
```

## 5. Desglose por Sexo

```{r}
#| label: desglose-sexo

ft_sexo <- crear_tabla_desglose(
  datos_top = datos_top,
  top_global = top_global,
  var_desglose = "GLOSA_SEXO",
  titulo = "Top 20 Diagnosticos por Sexo (excl. Cap. O y P)"
)

ft_sexo

guardar_tabla_png(ft_sexo, "tabla_desglose_sexo_sin_op", dir_salida = dir_salida)
```

```{r}
#| label: grafico-sexo
#| fig-width: 12
#| fig-height: 8

datos_graf_sexo <- datos_top %>%
  count(DIAG_COMPLETO, GLOSA_SEXO) %>%
  inner_join(top_global %>% select(DIAG_COMPLETO, ranking), by = "DIAG_COMPLETO")

g_sexo <- ggplot(datos_graf_sexo,
                 aes(x = reorder(DIAG_COMPLETO, -ranking), y = n, fill = GLOSA_SEXO)) +
  geom_col(position = "dodge", width = 0.7) +
  coord_flip() +
  scale_y_continuous(labels = comma) +
  scale_fill_manual(values = c("HOMBRE" = "#2E86AB", "MUJER" = "#A23B72"),
                    name = "Sexo") +
  labs(
    title = "Top 20 Diagnosticos por Sexo (excl. Cap. O y P)",
    subtitle = "Egresos hospitalarios Chile 2012-2022",
    x = NULL, y = "Numero de egresos"
  ) +
  theme_minimal() +
  theme(
    axis.text.y = element_text(size = 7),
    legend.position = "top",
    panel.grid.major.y = element_blank()
  )

g_sexo

guardar_multiformato(g_sexo, "desglose_sexo_sin_op", ancho = 12, alto = 8,
                     dir_salida = dir_salida)
```

## 6. Desglose por Grupo Etario

```{r}
#| label: desglose-edad

ft_edad <- crear_tabla_desglose(
  datos_top = datos_top,
  top_global = top_global,
  var_desglose = "GRUPO_ETARIO",
  titulo = "Top 20 Diagnosticos por Grupo Etario (excl. Cap. O y P)",
  tamano_fuente = 7
)

ft_edad

guardar_tabla_png(ft_edad, "tabla_desglose_edad_sin_op", dir_salida = dir_salida)
```

```{r}
#| label: heatmap-edad
#| fig-width: 14
#| fig-height: 8

# Preparar datos para heatmap
datos_heatmap <- datos_top %>%
  filter(!is.na(GRUPO_ETARIO)) %>%
  count(DIAG_COMPLETO, GRUPO_ETARIO) %>%
  group_by(DIAG_COMPLETO) %>%
  mutate(pct = n / sum(n) * 100) %>%
  ungroup() %>%
  inner_join(top_global %>% select(DIAG_COMPLETO, ranking), by = "DIAG_COMPLETO")

g_heatmap <- ggplot(datos_heatmap,
                    aes(x = GRUPO_ETARIO,
                        y = reorder(DIAG_COMPLETO, -ranking),
                        fill = pct)) +
  geom_tile(color = "white", linewidth = 0.5) +
  geom_text(aes(label = sprintf("%.0f%%", pct)), size = 2.5) +
  scale_fill_gradient(low = "#F7FBFF", high = "#08519C",
                      name = "% del\ndiagnostico") +
  labs(
    title = "Distribucion de Top 20 Diagnosticos por Grupo Etario (excl. Cap. O y P)",
    subtitle = "Porcentaje dentro de cada diagnostico",
    x = "Grupo etario", y = NULL
  ) +
  theme_minimal() +
  theme(
    axis.text.y = element_text(size = 7),
    axis.text.x = element_text(angle = 45, hjust = 1),
    panel.grid = element_blank()
  )

g_heatmap

guardar_multiformato(g_heatmap, "heatmap_edad_sin_op", ancho = 14, alto = 8,
                     dir_salida = dir_salida)
```

## 7. Desglose por Region del Establecimiento

Se muestran las 5 regiones con mayor volumen de egresos.

**Nota:** `NOMBRE_REGION` corresponde a la region del establecimiento de salud,
no a la region de residencia del paciente.

```{r}
#| label: desglose-region

ft_region <- crear_tabla_desglose(
  datos_top = datos_top,
  top_global = top_global,
  var_desglose = "NOMBRE_REGION",
  titulo = "Top 20 Diagnosticos por Region (excl. Cap. O y P, Top 5 regiones)",
  top_categorias = 5,
  tamano_fuente = 7
)

ft_region

guardar_tabla_png(ft_region, "tabla_desglose_region_sin_op", dir_salida = dir_salida)
```

## 8. Resumen

```{r}
#| label: resumen

cat("=== RESUMEN DE RESULTADOS (excl. Cap. O y P) ===\n\n")
cat("Registros analizados:", format(nrow(datos_filtrados), big.mark = ","), "\n")
cat("Excluidos Cap. O y P:", format(n_excl_op, big.mark = ","),
    sprintf("(%.1f%%)\n", n_excl_op / n_antes * 100))
cat("Top 20 diagnosticos cubren:",
    format(nrow(datos_top), big.mark = ","), "egresos",
    sprintf("(%.1f%%)\n", nrow(datos_top) / nrow(datos_filtrados) * 100))
cat("\nDesgloses generados:\n")
cat("  1. Pertenencia PO/PG (Variable Enriquecida)\n")
cat("  2. Sexo (HOMBRE/MUJER)\n")
cat("  3. Grupo etario (7 grupos)\n")
cat("  4. Region del establecimiento (top 5)\n")
cat("\nArchivos guardados en:", normalizePath(dir_salida, mustWork = FALSE), "\n")

# Listar archivos generados
archivos <- list.files(dir_salida, full.names = FALSE)
if (length(archivos) > 0) {
  cat("\nArchivos generados:\n")
  for (a in archivos) cat("  -", a, "\n")
}

cat("\nLIMITACIONES:\n")
cat("  - NOMBRE_REGION = region del establecimiento (no del paciente)\n")
cat("  - Variable Enriquecida integra RSH + CONADI + EH (sin Censo)\n")
cat("  - Diagnostico principal (DIAG1) solamente, sin secundarios\n")
cat("  - Excluidos capitulos O (Embarazo/parto) y P (Perinatales)\n")
```
